---
editor_options: 
  markdown: 
    wrap: 72
---

# R e RStudio

O software de código aberto R foi desenvolvido como uma implementação
livre da linguagem S, que foi projetada como uma linguagem para
computação estatística, programação estatística e gráficos. A intenção
principal era permitir aos usuários explorar os dados de uma forma fácil
e interativa, apoiada em representações gráficas significativas. O
software estatístico R foi originalmente criado por Ross Ihaka e Robert
Gentleman (Universidade de Auckland, Nova Zelândia).

R é um conjunto integrado de recursos de software para manipulação de
dados, cálculo e exibição gráfica. Ele inclui:

-   Manuseio eficaz de dados e facilidade de armazenamento;

-   Um conjunto de operadores para cálculos em arrays/matrizes;

-   Uma coleção grande, coerente e integrada de ferramentas
    intermediárias para análise de dados;

-   Recursos gráficos para análise e exibição de dados na tela ou em
    cópia impressa;

-   Uma linguagem de programação bem desenvolvida, simples e eficaz que
    inclui condicionais, loops, funções recursivas definidas pelo
    usuário e recursos de entrada e saída.

## Instalação e funcionalidades básicas

-   A versão “base” do R, ou seja, o software com seus comandos mais
    relevantes, pode ser baixado em <https://www.r-project.org/>. Após
    instalar o R, é recomendável instalar também um editor. Um editor
    permite ao usuário salvar e exibir convenientemente o código R,
    enviar esse código ao R Console e controlar as configurações e a
    saída. Uma escolha popular de editor é o RStudio (gratuito), que
    pode ser baixado em <https://www.rstudio.com/>.

-   Muitos pacotes adicionais escritos pelo usuário estão disponíveis
    online e podem ser instalados no console R ou usando o menu R.
    Dentro do console, a função
    `install.packages(“pacote para instalar”)` pode ser usada. Observe
    que é necessária uma conexão com a Internet.Você pode ver todos os
    pacotes instalados usando a função `installed.packages()`.

## Navegando no RStudio

Existem quatro painéis de trabalho no RStudio:

-   **Editor/Scripts**. Este painel é onde os scripts são
    gravados/carregados e exibidos. Possui realce de sintaxe e
    preenchimento automático, além de permitir passar o código linha por
    linha.

-   **Console**. É aqui que os comandos são executados e é
    essencialmente a aparência do console do R básico, só que melhor! O
    console possui realce de sintaxe, preenchimento de código e
    interface com outros painéis do RStudio.

-   **Environment/Histórico**. A aba do espaço de trabalho exibe
    informações que normalmente ficam ocultas no R, como dados
    carregados, funções e outras variáveis. A aba histórico armazena
    todos os comandos (linhas de código) que foram analisados por meio
    do R.

-   **Último painel**. Este painel inclui a aba de arquivos (lista todos
    os arquivos no diretório de trabalho atual), a aba de gráficos
    (quaisquer gráficos), a aba de pacotes (pacotes instalados) e a aba
    de ajuda (sistema de ajuda html embutido).

## Atalhos

-   **CTRL+ENTER**: compila a(s) linha(s) selecionada(s) no script.

-   **ALT+-**: cria no script um sinal de atribuição (\<-).

-   **CTRL+SHIFT+M**: (%\>%) operador pipe.

-   **CTRL+1**: altera cursor para o script.

-   **CTRL+2**: altera cursor para o console.

-   **CTRL+ALT+I**: cria um chunk no R Markdown.

-   **CTRL+SHIFT+K**: compila um arquivo no R Markdown.

-   **ALT+SHIFT+K**: janela com todos os atalhos disponíveis.

No MacBook, os atalhos geralmente são os mesmos, substituindo o **CTRL**
por **command** e o **ALT** por **option**.

# R como uma calculadora e Operações Aritméticas

A estatística tem uma relação estreita com a álgebra: os conjuntos de
dados podem ser vistos como matrizes e as variáveis como vetores. O R
faz uso dessas estruturas e é por isso que primeiro apresentamos
funcionalidades de estrutura de dados antes de explicar alguns dos
comandos estatísticos básicos mais relevantes.

## O prompt

O R possui uma interface de linha de comando e aceitará comandos
simples. Isso é marcado por um símbolo \>, chamado **prompt**. Se você
digitar um comando e pressionar Enter, o R irá avaliá-lo e imprimir o
resultado para você.

```{r eval=FALSE}
print("Meu primeiro comando no R!")
## [1] "Meu primeiro comando no R!"
```

Observe que nestas notas, caixas cinzas são usadas para mostrar o código
R digitado no console R. O símbolo \##[1] é usado para denotar o output
do console R.

O caractere `#` marca o início de um comentário. Todos os caracteres até
o final da linha são ignorados pelo R. Usamos `#` para comentar nosso
código R.

```{r}
# Meu primeiro comando no R!
```

Se soubermos o nome de um comando que gostaríamos de usar e quisermos
aprender sobre a sua funcionalidade, basta digitar `?command` no prompt
da linha de comando do R que ele exibe uma página de ajuda. Por exemplo

```{r eval=FALSE}
?sum
```

exibe uma página de ajuda para a função de soma.

-   Usando

```{r eval=FALSE}
example(sum)
```

mostra exemplos de aplicação da respetiva função.

## Objetos e variáveis

Um **objeto** em R é uma unidade de armazenamento que contém valores ou
funções e pode ser referenciado por um nome. Esses valores podem ser
números, caracteres, vetores, matrizes, data frames, listas, ou até
mesmo funções. Objetos são criados e manipulados através de comandos e
podem ser reutilizados em qualquer parte do código. Tudo o que é criado
ou carregado na sessão de R, como dados ou funções, é considerado um
objeto.

### O que é uma variável?

Refere-se a um **nome** ou um identificador que é atribuído a um objeto.
A variável armazena a referência ao objeto em si. Em outras palavras,
uma variável é o nome que você usa para acessar os dados ou a função
armazenada no objeto.

<!-- Em R, uma variável é um local de armazenamento nomeado na memória onde os dados podem ser armazenados para recuperação e manipulação posterior. Variáveis em R são usadas para armazenar diferentes tipos de dados, como números, caracteres, vetores, data frames e muito mais. O tipo de dado de uma variável em R é determinado pelo valor atribuído a ela.-->

### Atribuições

-   A expressão `x<-10` cria uma variável $x$ e atribui o valor 10 a
    $x$. Observe que a variável à esquerda é atribuída ao valor à
    direita. O lado esquerdo deve conter apenas um único nome de
    variável.

-   Também se pode atribuir usando = (ou `->`). Porém, para evitar
    confusão, é comum usar `<-` para distinguir do operador de igualdade
    =.

```{r}
# Atribuição correta 
a <- 10
b <- a + 1
```

```{r eval=FALSE}
# Atribuição incorreta
10 = a
a + 2 = 10 # Uma atribuição não é uma equação
```

-   O comando `c(1,2,3,4,5)` combina os números 1, 2, 3, 4 e 5 em um
    vetor.

-   Os vetores podem ser atribuídos a um “objeto”. Por exemplo,

```{r}
X <- c(2,12,22,32)
```

atribui um vetor numérico de comprimento 4 ao objeto `X`. Observe que o
R diferencia maiúsculas de minúsculas, ou seja, `X` e `x` são dois nomes
de variáveis diferentes.

À medida que definimos objetos no console, estamos na verdade alterando
o espaço de trabalho. Você pode ver todas as variáveis salvas em seu
espaço de trabalho digitando:

```{r eval=FALSE}
ls()
```

No RStudio a aba *Environment* mostra os valores.

### Regras para definição de variáveis

Os nomes de variáveis em R devem começar com uma letra ou ponto final
(seguido de uma letra) e podem conter letras, números, pontos e
sublinhados.

-   O nome da variável não pode conter espaços ou outro caracter
    especial (como \@, #, \$, %). Devemos usar apenas letras, números e
    sublinhados (\_). Ex: `nome_cliente2`.

-   Ao nomear variáveis, você não pode usar palavras reservadas do R.
    Palavras reservadas são termos que possuem significados específicos
    e não podem ser redefinidos (por exemplo,
    `if, else, for, while, class, FALSE, TRUE, exp, sum`).

-   Como já mencionado, o R diferencia letras maiúsculas de minúsculas,
    o que significa que `fcul` e `Fcul` são tratados como duas variáveis
    diferentes. É uma convenção comum em R usar letras minúsculas para
    nomes de variáveis e separar palavras com sublinhados. Ex:
    `faculdade_de_ciencias`.

-   Escolha nomes que descrevam claramente a finalidade da variável para
    que o código seja mais compreensível. Ex: `nome` em vez de `x`.

```{r}
idade <- 20
Idade <- 30
```

### Tipos de dados

Variáveis em R podem armazenar vários tipos de dados, incluindo:

-   **Numeric**: números. Ex: `42, 3.14`

-   **Character**: sequências de caracteres Ex: `“Olá”`

-   **Logical**: valores booleanos. Ex: `TRUE` ou `FALSE`

-   **Vectors**: coleções de elementos do mesmo tipo. Ex: `c(1, 2, 3)`,
    `c("a","b","c")`

-   **Data Frames**: estruturas de dados tabulares com linhas e colunas

-   **Lists**: coleções de elementos de diferentes tipos

-   **Factors**: dados categóricos

```{r}
# Numeric
a <- 3.14

# Character
b <- "Programação R"

# Logical
c <- 3<2

# Vectors
d <- c(1,2,3)
```

### Comandos importantes

```{r eval=FALSE}
ls() #exibe a lista de variáveis na memória
	
ls.str() #mostra a estrutura da lista de variáveis na memória
	
rm(a) #remove um objeto
	
rm(list=ls()) #remover todos os objetos
	
save.image('nome-do-arquivo.RData') #salvar
```

## Operadores aritméticos em R

| **Operador** | **Descrição**                            | **Exemplo**            |
|------------------------|--------------------------|----------------------|
| \+           | adiciona dois valores                    | `5 + 2` resulta em 7   |
| \-           | subtrai dois valores                     | `5 - 2` resulta em 3   |
| \*           | multiplica dois valores                  | `5 * 2` resulta em 10  |
| /            | divide dois valores (sem arredondamento) | `5 / 2` resulta em 2.5 |
| %/%          | realiza divisão inteira                  | `5 %/% 2` resulta em 2 |
| %%           | retorna o resto da divisão               | `5 %% 2` resulta em 1  |
| \^           | realiza exponenciação                    | `5 ^ 2` resulta em 25  |

**Exemplos:**

```{r eval=FALSE}
1+1
## [1] 2

5-2
## [1] 3

5*21
## [1] 105

sqrt(9)
## [1] 3

3^3
## [1] 27

3**3
## [1] 27

log(9)
## [1] 2.197225

log10(9)
## [1] 0.9542425

exp(1)
## [1] 2.718282

# prioridade de resolução
19 + 26 /4 -2 *10
## [1] 5.5

((19 + 26) /(4 -2))*10
## [1] 225
```

Ao contrário da função `ls()`, a maioria das funções requer um ou mais
*argumentos*. Note que usamos acima as funções predefinidas do R
`sqrt()`, `log()`, `log10()` e `exp()` com seus respetivos argumentos.

### Quantidade de digitos

```{r eval=FALSE}
exp(1)
## [1] 2.718282

options(digits = 20)
exp(1)
## [1] 2.7182818284590450908

options(digits = 3)
exp(1)
## [1] 2.72
```

### Objetos predefinidos, Infinito, indefinido e valores ausentes

Existem vários conjuntos de dados incluídos para os usuários praticarem e testarem funções. Você pode ver todos os conjuntos de dados
disponíveis digitando:

```{r eval=FALSE}
data()
```

Isso mostra o nome do objeto para cada um dos conjuntos de dados. Esses conjuntos de dados são objetos que podem ser usados simplesmente
digitando o seu nome. Por exemplo, se você digitar:

```{r eval=FALSE}
co2
```

O R mostrará dados de concentração atmosférica de CO2 de Mauna Loa.

Outros objetos predefinidos são quantidades matemáticas, como $\pi$ e
$\infty$.

```{r eval=FALSE}
pi
## [1] 3.14

1/0  
## [1] Inf

2*Inf
## [1] Inf

-1/0
## [1] -Inf

0/0
## [1] NaN

0*Inf
## [1] NaN

sqrt(-1)
## Warning in sqrt(-1): NaNs produced
## [1] NaN
	
c(1,2,3,NA,5)
## [1]  1  2  3 NA  5

mean(c(1,2,3,NA,5))
## [1] NA

mean(c(1,2,3,NA,5), na.rm = TRUE)
## [1] 2.75
	
x <- c(1, 2, NaN, 4, 5)
y <- c(1, 2, NA, 4, 5)
	
is.na(x)
## [1] FALSE FALSE  TRUE FALSE FALSE

is.nan(x) 
## [1] FALSE FALSE  TRUE FALSE FALSE

is.na(y)
## [1] FALSE FALSE  TRUE FALSE FALSE

is.nan(y)
## [1] FALSE FALSE FALSE FALSE FALSE

# Operações com NaN e NA
sum(x)  # Exibe: NaN, porque a soma envolve um NaN
## [1] NaN

sum(y)  # Exibe: NA, porque a soma envolve um NA
## [1] NA
	
sum(x, na.rm = TRUE)  # Exibe: 12, ignora NaN na soma
## [1] 12

sum(y, na.rm = TRUE)  # Exibe: 12, ignora NA na soma
## [1] 12
```

-   **NaN** significa **"Not a Number"** e é usado para representar
    resultados indefinidos de operações matemáticas.

-   **NA** significa **"Not Available"** e é usado para representar
    dados ausentes ou valores que não estão disponíveis em um conjunto
    de dados.

### Escrita dinâmica

O R determina dinamicamente o tipo de uma variável com base no valor
atribuído a ela.

```{r eval=FALSE}
x <- 5         
class(x) 
## [1] "numeric"

y <- "Cinco"   
class(y) 
## [1] "character"

z <- TRUE  
class(z) 
## [1] "logical"
```

-   A função `class()` retorna a classe de um objeto em R. A classe de
    um objeto determina como ele será tratado pelas funções que operam
    sobre ele. Por exemplo, vetores, matrizes, data frames e listas são
    todas classes de objetos em R.

-   A função `typeof()` em R é usada para retornar o tipo de
    armazenamento interno de um objeto. Ela fornece informações
    detalhadas sobre como os dados são representados na memória.

```{r eval=FALSE}
x <- 1:10
class(x)
## [1] "integer"

typeof(x) 
## [1] "integer"

y <- c(1.1, 2.2, 3.3)
class(y) 
## [1] "numeric"

typeof(y) 
## [1] "double"

z <- data.frame(a = 1:3, b = c("A", "B", "C"))
class(z)
## [1] "data.frame"

typeof(z) 
## [1] "list"

w <- list(a = 1, b = "text")
class(w) 
## [1] "list"

typeof(w) 
## [1] "list"
```

### Conversão entre tipos de dados

```{r eval=FALSE}
# Convertendo inteiro em string 
a <- 15
b <- as.character(15)
print(b)
## [1] "15"
	
# Convertendo float em inteiro
x <- 1.5
y <- as.integer(x)
print(y)
## [1] 1

# Convertendo string em float
z <- "10"
w <- as.numeric(z)
print(w)
## [1] 10
```

## Funções `print()`, `readline()`, `paste()` e `cat()`

-   A função `print()` é utilizada para exibir valores e resultados de
    expressões no console.

-   A função `readline()` é usada para receber entradas do usuário por
    meio do teclado.

-   A função `paste()` é utilizada para concatenar sequências de
    caracteres (strings) com um separador específico.

-   A função `paste0()` é utilizada para concatenar strings sem nenhum
    separador específico.

-   A função `cat()` é usada para concatenar e exibir uma ou mais
    strings ou valores de uma forma mais direta, sem estruturas de
    formatação adicionais.

**Exemplo 1:**

```{r eval=FALSE}
nome1 <- "faculdade"
nome2 <- "ciências"
print(paste(nome1, nome2))
## [1] "faculdade ciências"
```

**Exemplo 2:**

```{r eval=FALSE}
# Solicitar entrada do usuário
n <- readline(prompt = "Digite um número: ")

# Converta a entrada em um valor numérico
n <- as.integer(n)

# Imprima o valor no ecrã
print(n+1)
```

**Exemplo 3:**

```{r eval=FALSE}
# Solicitar entrada do usuário
nome <- readline(prompt = "Entre com o seu nome: ")
	
# Imprima uma mensagem de saudação
cat("Olá, ",nome, "!")
```

**Exemplo 4:**

```{r eval=FALSE}
# Solicitar ao usuário a entrada numérica
idade <- readline(prompt = "Digite a sua idade: ")
	
# Converta a entrada em um valor numérico
idade <- as.numeric(idade)
	
# Verifique se a entrada é numérica
if (is.na(idade)) {
cat("Entrada inválida. Insira um valor numérico.\n")
} else {
  cat("Você tem ", idade, " anos.\n")
}
```

**Concatenando duas palavras simples**

```{r eval=FALSE}
result <- paste("Hello", "World")
print(result)
## [1] "Hello World"
```

**Concatenando várias strings**

```{r eval=FALSE}
result <- paste("Data", "Science", "with", "R")
print(result)
## [1] "Data Science with R"
```

**Concatenando com um separador específico**

```{r eval=FALSE}
result <- paste("2024", "04", "28", sep="-")
print(result)
## [1] "2024-04-28"
```

**Concatenando vetor de strings**

```{r eval=FALSE}
first_names <- c("Anna", "Bruno", "Carlos")
last_names <- c("Smith", "Oliveira", "Santos")
result <- paste(first_names, last_names)
print(result)
## [1] "Anna Smith"     "Bruno Oliveira" "Carlos Santos"
```

**Concatene com cada elemento de um vetor**

```{r eval=FALSE}
numbers <- 1:3
result <- paste("Number", numbers)
print(result)
## [1] "Number 1" "Number 2" "Number 3"
```

**Usando `paste0()` para concatenar sem espaço**

```{r eval=FALSE}
result <- paste0("Hello", "World")
print(result)
## [1] "HelloWorld"
```

**Concatenando strings com números**

```{r eval=FALSE}
age <- 25
result <- paste("I am", age, "years old")
print(result)
## [1] "I am 25 years old"
```

## Operadores Lógicos e Relacionais

No R, operadores lógicos e relacionais são utilizados para realizar
comparações e tomar decisões com base nos resultados dessas comparações.
Estes operadores são fundamentais para a construção de estruturas de
controle de fluxo, como instruções condicionais (`if`, `else`) e loops
(`for`, `while`).

### Operadores Lógicos

Os operadores lógicos são usados para combinar ou modificar condições
lógicas.

-   O operador `&` (E lógico) retorna `TRUE` se todas as expressões
    forem verdadeiras.

-   O operador `|` (OU lógico) retorna `TRUE` se pelo menos uma das
    expressões for verdadeira.

-   O operador `!` (Não lógico) inverte o valor de uma expressão
    booleana, transformando `TRUE` em `FALSE` e vice-versa.

**Exemplos:**

```{r eval=FALSE}
(5 > 3) & (4 > 2)
## [1] TRUE

(5 < 3) | (4 > 2) 
## [1] TRUE

!(5 > 3)
## [1] FALSE
```

### Operadores Relacionais

Os operadores relacionais são usados para comparar valores e retornam
valores lógicos (`TRUE` ou `FALSE`) com base na comparação.

-   `a == b` ("a" é igual a "b")
-   `a != b` ("a" é diferente de "b")
-   `a > b` ("a" é maior que "b")
-   `a < b` ("a" é menor que "b")
-   `a >= b` ("a" é maior ou igual a "b")
-   `a <= b` ("a" é menor ou igual a "b")
-   `is.na(a)` ("a" é missing - ausente/faltante)
-   `is.null(a)` ("a" é nulo)

**Exemplos:**

```{r eval=FALSE}
# maior que 
2 > 1
## [1] TRUE

1 > 2
## [1] FALSE

# menor que
1 < 2
## [1] TRUE

# maior ou igual a
0 >= (2+(-2))
## [1] TRUE

# menor ou igual a 
1 <= 3
## [1] TRUE

# conjunção E
9 > 11 & 0 < 1
## [1] FALSE

# ou
6 < 5 | 0>-1
## [1] TRUE

# igual a
1 == 2/2
## [1] TRUE

# diferente de
1 != 2
## [1] TRUE
```

## Exercícios

**1.** Escreva um programa em R que leia dois inteiros e imprima sua soma, produto, a diferença do primeiro menos o segundo, a divisão do primeiro pelo segundo, o resto da divisão do primeiro pelo segundo, e o primeiro elevado à potência do segundo.

**2.** Escreva um programa em R que leia dois números de ponto flutuante e imprima sua soma, diferença, produto e o primeiro elevado à potência do segundo.

**3.** Escreva um programa em R que leia a quilometragem em milhas e a converta para quilômetros. A fórmula é $K = M*1,609344$.

**4.** Escreva um programa em R que leia três inteiros correspondentes ao comprimento, largura e altura de um paralelepípedo e imprima seu volume.

**5.** Escreva um programa em R que leia três inteiros e imprima sua média.

**6.** Escreva um programa em R que leia uma temperatura em graus Fahrenheit e imprima a temperatura correspondente em graus Celsius. A fórmula usada para a conversão de Fahrenheit para Celsius é: $C = \frac{F - 32}{1,8}$.

**7.** Escreva um programa em R que leia uma hora no formato de 24 horas e imprima a hora correspondente no formato de 12 horas.

**8.** Você olha para um relógio e são exatamente 14h. Você definiu um alarme para tocar em 51 horas. A que horas o alarme tocará?

**9.** Escreva um programa em R que resolva a versão geral do problema acima. Peça ao usuário para inserir a hora atual (em horas) e o número de horas de espera antes que o alarme toque. Seu programa deve imprimir a hora em que o alarme tocará.

**10.** Escreva um programa que leia um número inteiro fornecido pelo utilizador e verifique se esse número é maior que 10. O programa deve imprimir `TRUE` se o número é maior que 10 ou `FALSE` caso contrário.

**11.** Escreva um programa que leia dois números fornecidos pelo utilizador e verifique se eles são iguais. O programa deve imprimir `TRUE` se os números são iguais ou `FALSE` caso contrário.

**12.** Escreva um programa que peça ao utilizador para inserir dois números e verifique se o primeiro número é maior ou igual ao segundo. O programa deve imprimir `TRUE` ou `FALSE`.

**13.** Escreva um programa que peça ao utilizador para inserir um número e verifique se esse número está entre 0 e 100, inclusive. O programa deve imprimir `TRUE` se o número está no intervalo e `FALSE` caso contrário.

**14.** Escreva um programa que leia três números fornecidos pelo utilizador e verifique se o primeiro número é menor que o segundo e se o segundo é menor que o terceiro. O programa deve imprimir uma mensagem indicando se a condição é verdadeira ou falsa.


# Estrutura de Dados Básicas

Em R temos objetos que são funções e objetos que são dados.

-   Exemplos de funções:
    -   `cos()`
    -   `print()`
    -   `plot()`
    -   `integrate()`
-   Exemplos de dados:
    -   `23`
    -   `"Hello"`
    -   `TRUE`
    -   `c(1,2,3)`
    -   `data.frame(nome = c("Alice", "Bob"), idade = c(25, 30))`
    -   `list(numero = 42, nome = "Alice", flag = TRUE`)
    -   `factor(c("homem", "mulher", "mulher", "homem"))`

## Vetor

Um vetor é uma estrutura de dados básica que pode armazenar uma
sequência de objetos do mesmo tipo. Vetores podem conter dados
numéricos, caracteres, valores lógicos (`TRUE`/`FALSE`), números
complexos, entre outros.

-   Todos os elementos de um vetor devem ser do mesmo tipo.

-   Os elementos de um vetor são indexados a partir de 1.

-   Vetores podem ser facilmente manipulados e transformados usando uma
    ampla gama de funções.

-   Vetores podem ser criados usando a função `c()` (concatenate).

### Tipos Comuns de Vetores

```{r eval=FALSE}
# vetor numérico
c(1.1, 2.2, 3.3)
## [1] 1.1 2.2 3.3

# vetor inteiro
c(1L, 2L, 3L) 
## [1] 1 2 3

# vetor de caracteres
c("a", "b", "c")
## [1] "a" "b" "c"
#ou
c('a','b','c')
## [1] "a" "b" "c"

# vetor lógico
c(TRUE, 1==2)
## [1]  TRUE FALSE

# Não podemos ter combinações...
c(3, 1==2, "a") ## Observe que o R simplesmente transformou tudo em characters!
## [1] "3"     "FALSE" "a"
```

### Construindo vetores

```{r eval=FALSE}
# Inteiros de 1 a 10
x <- 1:10
x
##  [1]  1  2  3  4  5  6  7  8  9 10

b <- 10:1
b
##  [1]  10  9  8  7  6  5  4  3  2 1

# Sequência de 0 a 50 de 10 em 10
a <- seq(from = 0, to = 50, by=10)
a
## [1]  0 10 20 30 40 50

# Sequência de 15 números de 0 a 1
y <- seq(0,1, length=15)
y
##  [1] 0.0000 0.0714 0.1429 0.2143 0.2857 0.3571 0.4286 0.5000 0.5714 0.6429
## [11] 0.7143 0.7857 0.8571 0.9286 1.0000

# O mesmo número ou o mesmo vetor várias vezes
z <- rep(1:3, times=4)
z
##  [1] 1 2 3 1 2 3 1 2 3 1 2 3

# Cada elemento do vetor 4 vezes
t <- rep(1:3, each=4)
t
##  [1] 1 1 1 1 2 2 2 2 3 3 3 3

# Combine números, vetores ou ambos em um novo vetor
w <- c(x,z,5)
w
##  [1]  1  2  3  4  5  6  7  8  9 10  1  2  3  1  2  3  1  2  3  1  2  3  5
```

### Acesso a Elementos de um Vetor

```{r eval=FALSE}
# Defina um vetor com inteiros de (-5) a 5 e extraia os números com valor absoluto menor que 3:
x <- (-5):5
x
##  [1] -5 -4 -3 -2 -1  0  1  2  3  4  5

# pelo seu índice no vetor:
x[4:8]
## [1] -2 -1  0  1  2
 
# ou, por seleção negativa (coloque um sinal de menos na frente dos índices que não queremos):
x[-c(1:3,9:11)]
## [1] -2 -1  0  1  2

# Um vetor lógico pode ser definido por:
index <- abs(x)<3
index 
##  [1] FALSE FALSE FALSE  TRUE  TRUE  TRUE  TRUE  TRUE FALSE FALSE FALSE

# Agora este vetor pode ser usado para extrair os números desejados:
x[index]
## [1] -2 -1  0  1  2

# Que é a mesma coisa que...
x[abs(x) < 3]
## [1] -2 -1  0  1  2

letters[1:3]
## [1] "a" "b" "c"

letters[c(2,4,6)]
## [1] "b" "d" "f"

LETTERS[1:3]
## [1] "A" "B" "C"

y <- 1:10
y[ (y>5) ] # seleciona qualquer número > 5
## [1]  6  7  8  9 10

y[ (y%%2==0) ] # números que são divisíveis por 2
## [1]  2  4  6  8 10

y[ (y%%2==1) ] # números que não são divisíveis por 2
## [1] 1 3 5 7 9

y[5] <- NA
y[!is.na(y)] # todos y que não são NA
## [1]  1  2  3  4  6  7  8  9 10
```

### Funções Comuns para Vetores

```{r eval=FALSE}
num_vector <- c(2.2, 1.1, 3.3)

# Obtém o comprimento de um vetor
length(num_vector)
## [1] 3

# Calcula a soma dos elementos de um vetor
sum(num_vector)
## [1] 6.6

# Calcula a média dos elementos de um vetor
mean(num_vector)
## [1] 2.2

# Ordena os elementos de um vetor
sort(num_vector)
## [1] 1.1 2.2 3.3

sort(num_vector,decreasing = TRUE)
## [1] 3.3 2.2 1.1

# Remove elementos duplicados de um vetor
duplicate_vector <- c(1, 2, 2, 3, 3, 3)
unique(duplicate_vector)
## [1] 1 2 3
```

### Operações com Vetores

```{r eval=FALSE}
# Adição
num_vector + 1  
## 3.2 2.1 4.3

# Multiplicação
num_vector * 2  
## 4.4 2.2 6.6

# Comparações
num_vector > 2  
## TRUE FALSE  TRUE

c(2,3,5,7)^2
## 4  9 25 49

c(2,3,5,7)^c(2,3)
## 4  27  25 343

c(1,2,3,4,5,6)^c(2,3,4)
## 1    8   81   16  125 1296

c(2,3,5,7)^c(2,3,4)
## 4  27 625  49
```

Os últimos quatro comandos mostram a “propriedade de reciclagem” do R.
Ele tenta combinar os vetores em relação ao comprimento, se possível. Na
verdade,

```{r eval=FALSE}
c(2,3,5,7)^c(2,3)
## [1]   4  27  25 343
```

é expandido para

```{r eval=FALSE}
c(2,3,5,7)^c(2,3,2,3)
## [1]   4  27  25 343
```

O último exemplo mostra que o R dá um aviso se o comprimento do vetor
mais curto não puder ser expandido para o comprimento do vetor mais
longo por uma simples multiplicação com um número natural (2, 3, 4,...).
Aqui

```{r eval=FALSE}
c(2,3,5,7)^c(2,3,4)
## Warning in c(2, 3, 5, 7)^c(2, 3, 4): longer object length is not a multiple of
## shorter object length
## [1]   4  27 625  49
```

é expandido para

```{r eval=FALSE}
c(2,3,5,7)^c(2,3,4,2)
## [1]   4  27 625  49
```

de modo que nem todos os elementos de `c(2,3,4)` são "reciclados''.

### Exercícios

**1.** Crie os vetores:

(a) $(1,2,3,\ldots,19,20)$
	
(b) $(20,19,\ldots,2,1)$
	
(c) $(1,2,3,\ldots,19,20,19,18,\ldots,2,1)$
	
(d) $(10,20,30,\ldots,90,10)$
	
(e) $(1,1,\ldots,1,2,2,\ldots,2,3,3,\ldots,3)$ onde existem 10 ocorrências do 1, 20 ocorrências do 2 e 30 ocorrências do 3.

**2.** Use a função `paste()` para criar o seguinte vetor de caracteres de tamanho 20:

("nome 1", "nome 2", $\ldots$, "nome 20")

**3.** Crie um vetor $x_1$ igual a “A” “A” “B” “B” “C” “C” “D” “D” “E” “E” 

**4.** Crie um vetor $x_2$ igual a “a” “b” “c” “d” “e” “a” “b” “c” “d” “e” 

**5.** Crie um vetor $x_3$ igual as palavras "uva" 10 vezes, "maçã" 9 vezes, "laranja" 6 vezes e "banana" 1 vez.

**6.** Crie um vetor de 15 números aleatórios entre 1 e 100 (use a função `sample()`). Ordene esse vetor em ordem crescente e depois em ordem decrescente. Encontre o menor e o maior valor no vetor.

**7.** Crie um vetor de 20 números aleatórios entre 1 e 50 (use a função `sample()`). Calcule a soma, a média, o desvio padrão e o produto de todos os elementos do vetor.

**8.** Crie um vetor de 10 números aleatórios entre 1 e 100 (use a função `sample()`). Extraia os elementos do vetor que são maiores que 50. Em seguida, substitua os valores menores que 30 por 0.

**9.** Crie um vetor de 10 números. Verifique quais elementos são maiores que 5 e quais são pares. Crie um novo vetor que contenha apenas os números que atendem a ambas as condições.

**10.** Crie um vetor com 10 números inteiros. Multiplique os elementos nas posições 2, 4 e 6 por 2. Substitua o último elemento por 100.

**11.** Calcule a média dos vetores:

(a) $x = (1,0,NA, 5,7)$

(b) $y = (-Inf,0,1,NA,2,7,Inf)$

**12.** Crie:

(a) um vetor com valores $e^{x} \sin(x)$ nos pontos $x=2,2.1,2.2,\ldots,6$

(b) um vetor com valores $\left(3,\frac{3^2}{2},\frac{3^3}{3},\ldots,\frac{3^{30}}{30}\right)$

**13.** Calcule:

(a) $$\sum_{i=10}^{100}i^{3}+4j^{2}$$

(b) $$\sum_{i=1}^{25}\frac{2^{i}}{i} + \frac{3^{i}}{i^2}$$

## Fatores

Em R, um “factor” (ou “fator”, em português) é uma estrutura de dados
usada para representar dados categóricos. Fatores são muito úteis em
análises estatísticas e visualizações, pois permitem que você trate
dados categóricos de forma eficiente e consistente.

-   Fatores têm **níveis**, que são os valores distintos que a variável
    categórica pode assumir.

-   Internamente, os fatores são armazenados como inteiros que
    correspondem aos níveis, mas são exibidos como rótulos (labels).

-   Fatores podem ser ordenados (ordered factors) ou não ordenados
    (unordered factors).

```{r eval=FALSE}
# Vetor de dados categóricos
data <- c("low", "medium", "high", "medium", "low", "high")

# Criar um fator
factor_data <- factor(data)

print(factor_data)
## [1] low    medium high   medium low    high
## Levels: high low medium

# Especificar os níveis
factor_data <- factor(data, levels = c("low", "medium", "high"))
print(factor_data)
## [1] low    medium high   medium low    high
## Levels: low medium high

# Criar um fator ordenado
ordered_factor <- factor(data, levels = c("low", "medium", "high"), ordered = TRUE)
print(ordered_factor)
## [1] low    medium high   medium low    high
## Levels: low < medium < high

# Verificar Níveis
levels(factor_data)
## [1] "low"    "medium" "high"

# Modificar Níveis
levels(factor_data) <- c("Low", "Medium", "High")
print(factor_data)
## [1] Low    Medium High   Medium Low    High
## Levels: Low Medium High
```

## Matriz e array

Uma **matriz** é uma coleção de objetos do mesmo tipo (numérico, lógico,
etc.) organizada em um formato bidimensional, ou seja, em linhas e
colunas.

- **nrow**: corresponde ao número de linhas;

- **ncol**: corresponde ao número de colunas.

```{r eval=FALSE}
matrix(c(1,2,3,4,5,6)+exp(1),nrow=2)
##      [,1] [,2] [,3]
## [1,] 3.72 5.72 7.72
## [2,] 4.72 6.72 8.72

matrix(c(1,2,3,4,5,6)+exp(1),nrow=2) > 6
##       [,1]  [,2] [,3]
## [1,] FALSE FALSE TRUE
## [2,] FALSE  TRUE TRUE

# Também podemos criar matrizes de ordem superior
array(c(1:24), dim=c(4,3,2))
## , , 1
## 
##      [,1] [,2] [,3]
## [1,]    1    5    9
## [2,]    2    6   10
## [3,]    3    7   11
## [4,]    4    8   12
## 
## , , 2
## 
##      [,1] [,2] [,3]
## [1,]   13   17   21
## [2,]   14   18   22
## [3,]   15   19   23
## [4,]   16   20   24
```

### Construindo matrizes

-   O comando `rbind` (row bind) é usado para combinar objetos por
    linhas. Isso significa que os vetores ou matrizes fornecidos serão
    empilhados verticalmente, criando novas linhas na estrutura de dados
    resultante.

-   O comando `cbind` (column bind) é usado para combinar objetos por
    colunas. Isso significa que os vetores ou matrizes fornecidos serão
    combinados horizontalmente, criando novas colunas na estrutura de
    dados resultante.

**Exemplo com vetores**

```{r eval=FALSE}
# Criar dois vetores
vector1 <- c(1, 2, 3)
vector2 <- c(4, 5, 6)

# Combinar os vetores por linhas
result <- rbind(vector1, vector2)
print(result)
##         [,1] [,2] [,3]
## vector1    1    2    3
## vector2    4    5    6

# Combinar os vetores por colunas
result <- cbind(vector1, vector2)
print(result)
##      vector1 vector2
## [1,]       1       4
## [2,]       2       5
## [3,]       3       6

# Combinando linhas em uma matriz
A <- rbind(1:3, c(1,1,2))
A
##      [,1] [,2] [,3]
## [1,]    1    2    3
## [2,]    1    1    2

# Combinando colunas em uma matriz
B <- cbind(1:3, c(1,1,2))
B
##      [,1] [,2]
## [1,]    1    1
## [2,]    2    1
## [3,]    3    2
```

**Exemplo com matrizes**

```{r eval=FALSE}
# Criar duas matrizes
matrix1 <- matrix(1:6, nrow = 2, ncol = 3)
matrix2 <- matrix(7:12, nrow = 2, ncol = 3)

# Combinar as matrizes por linhas
result <- rbind(matrix1, matrix2)
print(result)
##      [,1] [,2] [,3]
## [1,]    1    3    5
## [2,]    2    4    6
## [3,]    7    9   11
## [4,]    8   10   12

result <- cbind(matrix1, matrix2)
print(result)
##      [,1] [,2] [,3] [,4] [,5] [,6]
## [1,]    1    3    5    7    9   11
## [2,]    2    4    6    8   10   12
```

### Índice e índice lógico

```{r eval=FALSE}
A<-matrix((-4):5, nrow=2, ncol=5)
A
##      [,1] [,2] [,3] [,4] [,5]
## [1,]   -4   -2    0    2    4
## [2,]   -3   -1    1    3    5

# Acessando as entradas de uma matriz
A[1,2]
## [1] -2

# Valores negativos 
A[A<0]
## [1] -4 -3 -2 -1
 
# Atribuições
A[A<0]<-0
A
##      [,1] [,2] [,3] [,4] [,5]
## [1,]    0    0    0    2    4
## [2,]    0    0    1    3    5

# Selecionando as linhas de uma matriz
A[2,]
## [1] 0 0 1 3 5

# Selecionando as colunas de uma matriz
A[,c(2,4)]
##      [,1] [,2]
## [1,]    0    2
## [2,]    0    3
```

### Nomeando linhas e colunas numa matriz

```{r eval=FALSE}
x <- matrix(rnorm(12),nrow=4)
x
##        [,1]   [,2]    [,3]
## [1,] -0.508 -0.523 -0.0258
## [2,]  1.864  2.422  0.3408
## [3,] -0.230  0.314 -1.9076
## [4,] -0.571  0.478 -0.5948

colnames(x) <- paste("dados",1:3,sep="")
x
##      dados1 dados2  dados3
## [1,] -0.508 -0.523 -0.0258
## [2,]  1.864  2.422  0.3408
## [3,] -0.230  0.314 -1.9076
## [4,] -0.571  0.478 -0.5948

y <- matrix(rnorm(15),nrow=5)
y 
##        [,1]   [,2]   [,3]
## [1,] -0.559 -1.705  0.672
## [2,] -0.796  1.176 -0.566
## [3,]  0.855 -1.474  0.804
## [4,] -0.630 -1.786 -0.973
## [5,]  1.261  0.447  0.285

colnames(y) <- LETTERS[1:ncol(y)]

rownames(y) <- letters[1:nrow(y)]

y
##        A      B      C
## a -0.559 -1.705  0.672
## b -0.796  1.176 -0.566
## c  0.855 -1.474  0.804
## d -0.630 -1.786 -0.973
## e  1.261  0.447  0.285
```

### Multiplicação de matrizes

```{r eval=FALSE}
M<-matrix(rnorm(20),nrow=4,ncol=5)
N<-matrix(rnorm(15),nrow=5,ncol=3)

M%*%N
##          [,1]    [,2]   [,3]
## [1,] -1.67927  0.8103 -3.405
## [2,] -0.33112 -0.9712 -2.352
## [3,] -0.83679 -0.2961  0.140
## [4,] -0.00563 -0.0709 -0.113
```

### Algumas outras funções

Seja $M$ uma matriz quadrada.

-   dimensão de uma matriz $\to$ `dim(M)`

-   transposta de uma matriz $\to$ `t(M)`

-   determinante de uma matriz $\to$ `det(M)`

-   inversa de uma matriz $\to$ `solve(M)`

-   autovalores e autovetores $\to$ `eigen(M)`

-   soma dos elementos de uma matriz $\to$ `sum(M)`

-   média dos elementos de uma matriz $\to$ `mean(M)`

-   aplicar uma função a cada linha ou coluna $\to$
    `apply(M,1, sum) # soma de cada linha`

-   aplicar uma função a cada linha ou coluna $\to$
    `apply(M,2, mean) # média de cada coluna`

### Exercícios

**1.** Crie uma matriz $3 \times 4$ com os números de 1 a 12, preenchendo a matriz por colunas. Exiba a matriz e determine a soma dos elementos da segunda coluna.

**2.** Crie duas matrizes $2 \times 3$ chamadas $A$ e $B$, cada uma preenchida com números aleatórios inteiros de 1 a 10. Em seguida, some as duas matrizes e multiplique-as elemento por elemento.

**3.** Crie uma matriz $3 \times 3$ chamada $M$ com números aleatórios entre 1 e 9. Crie também um vetor de comprimento 3 chamado $v$. Realize a multiplicação entre a matriz $M$ e o vetor $v$ (ou seja, $M \times v$).

**4.** Crie uma matriz $4 \times 2$ chamada $N$ com números sequenciais de 1 a 8. Transponha a matriz e calcule a soma dos elementos de cada linha da matriz transposta.

**5.** Crie uma matriz $3 \times 3$ chamada $P$ com valores de sua escolha. Calcule o determinante da matriz $P$. Caso o determinante seja diferente de zero, calcule também a matriz inversa de $P$.

**6.** Crie uma matriz $5 \times 5$ chamada $Q$ com números aleatórios de 1 a 25. Extraia a submatriz composta pelas 2ª, 3ª e 4ª linhas e colunas.

**7.** Crie uma matriz $3 \times 3$ com valores sequenciais de 1 a 9. Calcule a soma de todos os elementos da primeira linha e a soma de todos os elementos da terceira coluna.

**8.** Considere a matriz
$$A = \left[
\begin{matrix}
	1 & 1 & 3 \\
	5 & 2 & 6 \\
	-2 & -1 & -3
\end{matrix}
\right]$$

(a) Verifique que $A^3=0$.

(b) Troque a terceira coluna pela soma da coluna 1 e coluna 3.

(c) Considere a matriz
$$
M = \left[
\begin{matrix}
	20 & 22 & 23 \\
	34 & 55 & 57 \\
	99 & 97 & 71 \\
	12 & 16 & 19 \\
	10 & 53 & 24 \\
	14 & 21 & 28
\end{matrix}
\right],
$$
e troque os números pares por 0.


## Data-frame

Um data frame em R é uma estrutura de dados bidimensional que é usada
para armazenar dados tabulares. Cada coluna em um data frame pode conter
valores de diferentes tipos (numéricos, caracteres, fatores, etc.), mas
todos os elementos dentro de uma coluna devem ser do mesmo tipo. Um data
frame é similar a uma tabela em um banco de dados ou uma planilha em um
programa de planilhas como o Excel. Podemos criar data frames lendo
dados de arquivos ou usando a função `as.data.frame()` em um conjunto de
vetores.

### Criando um data frame

```{r eval=FALSE}
df <- data.frame(
id = 1:4,
nome = c("Ana", "Bruno", "Carlos", "Diana"),
idade = c(23, 35, 31, 28),
salario = c(5000, 6000, 7000, 8000))
df
##   id   nome idade salario
## 1  1    Ana    23    5000
## 2  2  Bruno    35    6000
## 3  3 Carlos    31    7000
## 4  4  Diana    28    8000

# Comparando com uma matriz
cbind(id = 1:4,
nome = c("Ana", "Bruno", "Carlos", "Diana"),
idade = c(23, 35, 31, 28),
salario = c(5000, 6000, 7000, 8000))
##      id  nome     idade salario
## [1,] "1" "Ana"    "23"  "5000" 
## [2,] "2" "Bruno"  "35"  "6000" 
## [3,] "3" "Carlos" "31"  "7000" 
## [4,] "4" "Diana"  "28"  "8000"
```

### Acessando linhas e colunas

```{r eval=FALSE}
# Acessando a coluna id
df[,1]
## [1] 1 2 3 4

# Outra forma de acessar a coluna id
df$id
## [1] 1 2 3 4

# Outra forma de acessar a coluna id
df[["id"]]
## [1] 1 2 3 4

# Acessando linhas e colunas por índice
df[1, ] # Primeira linha
##   id nome idade salario
## 1  1  Ana    23    5000

# Segunda coluna
df[, 2] 
## [1] "Ana"    "Bruno"  "Carlos" "Diana"

# Elemento na primeira linha, segunda coluna
df[1, 2] 
## [1] "Ana"

# Subconjunto das primeiras duas linhas e colunas
df[1:2, 1:2]
##   id  nome
## 1  1   Ana
## 2  2 Bruno

# Acessando linhas e colunas por nome
df[1, "nome"] # Elemento na primeira linha, coluna "nome"
## [1] "Ana"

# Colunas "nome" e "idade"
df[c("nome", "idade")]
##     nome idade
## 1    Ana    23
## 2  Bruno    35
## 3 Carlos    31
## 4  Diana    28
```

### Adicionando e removendo colunas

```{r eval=FALSE}
# Adicionar novas colunas
df$novo_salario <- df$salario * 1.1 
df
##   id   nome idade salario novo_salario
## 1  1    Ana    23    5000         5500
## 2  2  Bruno    35    6000         6600
## 3  3 Carlos    31    7000         7700
## 4  4  Diana    28    8000         8800

# Remover coluna
df$id <- NULL
df
##     nome idade salario novo_salario
## 1    Ana    23    5000         5500
## 2  Bruno    35    6000         6600
## 3 Carlos    31    7000         7700
## 4  Diana    28    8000         8800
```

### Fundindo dados

```{r eval=FALSE}
df1 <- data.frame(curso=c("PE","LE","CAL"), horas=c(60,75,90))
df1
##   curso horas
## 1    PE    60
## 2    LE    75
## 3   CAL    90

df2 <- data.frame(curso=c("CAL","PE","LE"), creditos=c(8,6,7))
df2 
##   curso creditos
## 1   CAL        8
## 2    PE        6
## 3    LE        7

df12 <- merge(df1, df2, by="curso")
df12
##   curso horas creditos
## 1   CAL    90        8
## 2    LE    75        7
## 3    PE    60        6
```

### Dimensão, informações de colunas e outros

```{r eval=FALSE}
df <- iris
names(df)
## [1] "Sepal.Length" "Sepal.Width"  "Petal.Length" "Petal.Width"  "Species"

class(df$Sepal.Length)
## [1] "numeric"

class(df$Species)
## [1] "factor"

dim(df)
## [1] 150   5

nrow(df)
## [1] 150

ncol(df)
## [1] 5

# Visão geral da estrutura do objeto
str(df)
## 'data.frame':    150 obs. of  5 variables:
##  $ Sepal.Length: num  5.1 4.9 4.7 4.6 5 5.4 4.6 5 4.4 4.9 ...
##  $ Sepal.Width : num  3.5 3 3.2 3.1 3.6 3.9 3.4 3.4 2.9 3.1 ...
##  $ Petal.Length: num  1.4 1.4 1.3 1.5 1.4 1.7 1.4 1.5 1.4 1.5 ...
##  $ Petal.Width : num  0.2 0.2 0.2 0.2 0.2 0.4 0.3 0.2 0.2 0.1 ...
##  $ Species     : Factor w/ 3 levels "setosa","versicolor",..: 1 1 1 1 1 1 1 1 1 1 ...

head(df, 3)
##   Sepal.Length Sepal.Width Petal.Length Petal.Width Species
## 1          5.1         3.5          1.4         0.2  setosa
## 2          4.9         3.0          1.4         0.2  setosa
## 3          4.7         3.2          1.3         0.2  setosa

tail(df, 5)
##     Sepal.Length Sepal.Width Petal.Length Petal.Width   Species
## 146          6.7         3.0          5.2         2.3 virginica
## 147          6.3         2.5          5.0         1.9 virginica
## 148          6.5         3.0          5.2         2.0 virginica
## 149          6.2         3.4          5.4         2.3 virginica
## 150          5.9         3.0          5.1         1.8 virginica
```

### A função `subset()`

```{r eval=FALSE}
df1 <- df[df$Sepal.Width > 3, c("Petal.Width","Species")]
head(df1)
##   Petal.Width Species
## 1         0.2  setosa
## 3         0.2  setosa
## 4         0.2  setosa
## 5         0.2  setosa
## 6         0.4  setosa
## 7         0.3  setosa
  
(df2 <- subset(df, Sepal.Width > 3, select = c(Petal.Width, Species)))
##     Petal.Width    Species
## 1           0.2     setosa
## 3           0.2     setosa
## 4           0.2     setosa
## 5           0.2     setosa
## 6           0.4     setosa
## 7           0.3     setosa
## 8           0.2     setosa
## 10          0.1     setosa
## 11          0.2     setosa
## 12          0.2     setosa
## 15          0.2     setosa
## 16          0.4     setosa
## 17          0.4     setosa
## 18          0.3     setosa
## 19          0.3     setosa
## 20          0.3     setosa
## 21          0.2     setosa
## 22          0.4     setosa
## 23          0.2     setosa
## 24          0.5     setosa
## 25          0.2     setosa
## 27          0.4     setosa
## 28          0.2     setosa
## 29          0.2     setosa
## 30          0.2     setosa
## 31          0.2     setosa
## 32          0.4     setosa
## 33          0.1     setosa
## 34          0.2     setosa
## 35          0.2     setosa
## 36          0.2     setosa
## 37          0.2     setosa
## 38          0.1     setosa
## 40          0.2     setosa
## 41          0.3     setosa
## 43          0.2     setosa
## 44          0.6     setosa
## 45          0.4     setosa
## 47          0.2     setosa
## 48          0.2     setosa
## 49          0.2     setosa
## 50          0.2     setosa
## 51          1.4 versicolor
## 52          1.5 versicolor
## 53          1.5 versicolor
## 57          1.6 versicolor
## 66          1.4 versicolor
## 71          1.8 versicolor
## 86          1.6 versicolor
## 87          1.5 versicolor
## 101         2.5  virginica
## 110         2.5  virginica
## 111         2.0  virginica
## 116         2.3  virginica
## 118         2.2  virginica
## 121         2.3  virginica
## 125         2.1  virginica
## 126         1.8  virginica
## 132         2.0  virginica
## 137         2.4  virginica
## 138         1.8  virginica
## 140         2.1  virginica
## 141         2.4  virginica
## 142         2.3  virginica
## 144         2.3  virginica
## 145         2.5  virginica
## 149         2.3  virginica

(df3 <- subset(df, Petal.Width == 0.3, select = -Sepal.Width))
##    Sepal.Length Petal.Length Petal.Width Species
## 7           4.6          1.4         0.3  setosa
## 18          5.1          1.4         0.3  setosa
## 19          5.7          1.7         0.3  setosa
## 20          5.1          1.5         0.3  setosa
## 41          5.0          1.3         0.3  setosa
## 42          4.5          1.3         0.3  setosa
## 46          4.8          1.4         0.3  setosa

(df4 <- subset(df, select = Sepal.Width:Petal.Width))
##     Sepal.Width Petal.Length Petal.Width
## 1           3.5          1.4         0.2
## 2           3.0          1.4         0.2
## 3           3.2          1.3         0.2
## 4           3.1          1.5         0.2
## 5           3.6          1.4         0.2
## 6           3.9          1.7         0.4
## 7           3.4          1.4         0.3
## 8           3.4          1.5         0.2
## 9           2.9          1.4         0.2
## 10          3.1          1.5         0.1
## 11          3.7          1.5         0.2
## 12          3.4          1.6         0.2
## 13          3.0          1.4         0.1
## 14          3.0          1.1         0.1
## 15          4.0          1.2         0.2
## 16          4.4          1.5         0.4
## 17          3.9          1.3         0.4
## 18          3.5          1.4         0.3
## 19          3.8          1.7         0.3
## 20          3.8          1.5         0.3
## 21          3.4          1.7         0.2
## 22          3.7          1.5         0.4
## 23          3.6          1.0         0.2
## 24          3.3          1.7         0.5
## 25          3.4          1.9         0.2
## 26          3.0          1.6         0.2
## 27          3.4          1.6         0.4
## 28          3.5          1.5         0.2
## 29          3.4          1.4         0.2
## 30          3.2          1.6         0.2
## 31          3.1          1.6         0.2
## 32          3.4          1.5         0.4
## 33          4.1          1.5         0.1
## 34          4.2          1.4         0.2
## 35          3.1          1.5         0.2
## 36          3.2          1.2         0.2
## 37          3.5          1.3         0.2
## 38          3.6          1.4         0.1
## 39          3.0          1.3         0.2
## 40          3.4          1.5         0.2
## 41          3.5          1.3         0.3
## 42          2.3          1.3         0.3
## 43          3.2          1.3         0.2
## 44          3.5          1.6         0.6
## 45          3.8          1.9         0.4
## 46          3.0          1.4         0.3
## 47          3.8          1.6         0.2
## 48          3.2          1.4         0.2
## 49          3.7          1.5         0.2
## 50          3.3          1.4         0.2
## 51          3.2          4.7         1.4
## 52          3.2          4.5         1.5
## 53          3.1          4.9         1.5
## 54          2.3          4.0         1.3
## 55          2.8          4.6         1.5
## 56          2.8          4.5         1.3
## 57          3.3          4.7         1.6
## 58          2.4          3.3         1.0
## 59          2.9          4.6         1.3
## 60          2.7          3.9         1.4
## 61          2.0          3.5         1.0
## 62          3.0          4.2         1.5
## 63          2.2          4.0         1.0
## 64          2.9          4.7         1.4
## 65          2.9          3.6         1.3
## 66          3.1          4.4         1.4
## 67          3.0          4.5         1.5
## 68          2.7          4.1         1.0
## 69          2.2          4.5         1.5
## 70          2.5          3.9         1.1
## 71          3.2          4.8         1.8
## 72          2.8          4.0         1.3
## 73          2.5          4.9         1.5
## 74          2.8          4.7         1.2
## 75          2.9          4.3         1.3
## 76          3.0          4.4         1.4
## 77          2.8          4.8         1.4
## 78          3.0          5.0         1.7
## 79          2.9          4.5         1.5
## 80          2.6          3.5         1.0
## 81          2.4          3.8         1.1
## 82          2.4          3.7         1.0
## 83          2.7          3.9         1.2
## 84          2.7          5.1         1.6
## 85          3.0          4.5         1.5
## 86          3.4          4.5         1.6
## 87          3.1          4.7         1.5
## 88          2.3          4.4         1.3
## 89          3.0          4.1         1.3
## 90          2.5          4.0         1.3
## 91          2.6          4.4         1.2
## 92          3.0          4.6         1.4
## 93          2.6          4.0         1.2
## 94          2.3          3.3         1.0
## 95          2.7          4.2         1.3
## 96          3.0          4.2         1.2
## 97          2.9          4.2         1.3
## 98          2.9          4.3         1.3
## 99          2.5          3.0         1.1
## 100         2.8          4.1         1.3
## 101         3.3          6.0         2.5
## 102         2.7          5.1         1.9
## 103         3.0          5.9         2.1
## 104         2.9          5.6         1.8
## 105         3.0          5.8         2.2
## 106         3.0          6.6         2.1
## 107         2.5          4.5         1.7
## 108         2.9          6.3         1.8
## 109         2.5          5.8         1.8
## 110         3.6          6.1         2.5
## 111         3.2          5.1         2.0
## 112         2.7          5.3         1.9
## 113         3.0          5.5         2.1
## 114         2.5          5.0         2.0
## 115         2.8          5.1         2.4
## 116         3.2          5.3         2.3
## 117         3.0          5.5         1.8
## 118         3.8          6.7         2.2
## 119         2.6          6.9         2.3
## 120         2.2          5.0         1.5
## 121         3.2          5.7         2.3
## 122         2.8          4.9         2.0
## 123         2.8          6.7         2.0
## 124         2.7          4.9         1.8
## 125         3.3          5.7         2.1
## 126         3.2          6.0         1.8
## 127         2.8          4.8         1.8
## 128         3.0          4.9         1.8
## 129         2.8          5.6         2.1
## 130         3.0          5.8         1.6
## 131         2.8          6.1         1.9
## 132         3.8          6.4         2.0
## 133         2.8          5.6         2.2
## 134         2.8          5.1         1.5
## 135         2.6          5.6         1.4
## 136         3.0          6.1         2.3
## 137         3.4          5.6         2.4
## 138         3.1          5.5         1.8
## 139         3.0          4.8         1.8
## 140         3.1          5.4         2.1
## 141         3.1          5.6         2.4
## 142         3.1          5.1         2.3
## 143         2.7          5.1         1.9
## 144         3.2          5.9         2.3
## 145         3.3          5.7         2.5
## 146         3.0          5.2         2.3
## 147         2.5          5.0         1.9
## 148         3.0          5.2         2.0
## 149         3.4          5.4         2.3
## 150         3.0          5.1         1.8
```

### A função `summary()`

A função `summary()` no R é usada para gerar resumos estatísticos de
objetos. O comportamento da função varia dependendo do tipo de objeto
que você passa para ela, mas geralmente fornece uma visão geral das
características principais do objeto.

```{r eval=FALSE}
x <- c(1, 2, 3, 4, 5, 6, 7, 8, 9, 10)
summary(x)	
##    Min. 1st Qu.  Median    Mean 3rd Qu.    Max. 
##    1.00    3.25    5.50    5.50    7.75   10.00

summary(iris$Sepal.Length)
##    Min. 1st Qu.  Median    Mean 3rd Qu.    Max. 
##    4.30    5.10    5.80    5.84    6.40    7.90

summary(iris) 
##   Sepal.Length   Sepal.Width    Petal.Length   Petal.Width        Species  
##  Min.   :4.30   Min.   :2.00   Min.   :1.00   Min.   :0.1   setosa    :50  
##  1st Qu.:5.10   1st Qu.:2.80   1st Qu.:1.60   1st Qu.:0.3   versicolor:50  
##  Median :5.80   Median :3.00   Median :4.35   Median :1.3   virginica :50  
##  Mean   :5.84   Mean   :3.06   Mean   :3.76   Mean   :1.2                  
##  3rd Qu.:6.40   3rd Qu.:3.30   3rd Qu.:5.10   3rd Qu.:1.8                  
##  Max.   :7.90   Max.   :4.40   Max.   :6.90   Max.   :2.5
```

### Valores faltantes

### Exercícios

**1.** Crie um data frame chamado `estudantes` com as colunas: Nome (caracteres), Idade (números inteiros), Curso (caracteres) e Nota (números decimais). Adicione os dados de cinco estudantes fictícios e exiba o data frame.

**2.** Utilize o data frame `estudantes` criado no exercício anterior. Acesse a coluna Nota e aumente todas as notas em 0.5. Substitua o valor da coluna Curso para “Estatística” para todos os estudantes com nota superior a 8.0.

**3.** Dado o data frame `mtcars` embutido no R, filtre as linhas onde o Number of cylinders (`cyl`) é igual a 6 e a potência (`hp`) é maior que 100. Crie um novo data frame com essas informações.

**4.** Adicione uma nova coluna ao data frame `mtcars` chamada Peso_KG que converta o peso dos carros (`wt`) de mil libras para quilogramas (multiplicando por 453.592).

## Listas

Uma lista em R é uma estrutura de dados que permite armazenar elementos
de diferentes tipos, como vetores, matrizes, data frames, funções e até
outras listas. Essa flexibilidade distingue as listas de outras
estruturas, como vetores, que são homogêneos e podem conter apenas
elementos de um único tipo.

-   **Indexação**: Os elementos de uma lista podem ser acessados usando
    colchetes duplos [[ ]] ou utilizando o operador \$ para acessar
    elementos nomeados. Além disso, o índice simples [ ] retorna uma
    sublista.

```{r eval=FALSE}
# Criando uma lista com diferentes tipos de elementos
minha_lista <- list(
  nome = "Estudante",
  idade = 21,
  notas = c(85, 90, 92),
  disciplinas = c("Matemática", "Estatística", "Computação"),
  matriz_exemplo = matrix(1:9, nrow = 3, byrow = TRUE),
  media= function(x) mean(x)
)

# Visualizando a lista
print(minha_lista)
## $nome
## [1] "Estudante"
## 
## $idade
## [1] 21
## 
## $notas
## [1] 85 90 92
## 
## $disciplinas
## [1] "Matemática"  "Estatística" "Computação" 
## 
## $matriz_exemplo
##      [,1] [,2] [,3]
## [1,]    1    2    3
## [2,]    4    5    6
## [3,]    7    8    9
## 
## $media
## function(x) mean(x)

# Acessando um elemento pelo nome usando $
print(minha_lista$nome)
## [1] "Estudante"

# Acessando um elemento pelo índice
print(minha_lista[[1]])
## [1] "Estudante"

# Acessando uma sublista
print(minha_lista[1:2])
## $nome
## [1] "Estudante"
## 
## $idade
## [1] 21

# Acessando uma parte de um elemento, como o segundo valor do vetor "notas"
print(minha_lista$notas[2])
## [1] 90
```

### Exercícios

**1.** Crie uma lista em R chamada `dados_estudante` que contenha as seguintes informações sobre um estudante:

* Nome: “João”
* Idade: 21
* Notas: Um vetor com as notas em Estatística (85), Matemática (90), e Computação (95).

Depois de criar a lista, acesse e imprima:

1. O nome do estudante.
2. A idade do estudante.
3. A nota em Computação.

**2.** Considere a lista `dados_estudante` criada no exercício anterior. Adicione um novo elemento à lista que contenha o status de aprovação do estudante, com valor "Aprovado". Em seguida, substitua a nota de Estatística para 88. Por fim, imprima a lista completa.

**3.** Crie duas listas chamadas `estudante1` e `estudante2` com as mesmas estruturas da lista `dados_estudante`. Em `estudante1`, use os valores:

* Nome: “Maria”
* Idade: 22
* Notas: 78, 85, 90
* Status: “Aprovado”

Em `estudante2`, use os valores:

* Nome: “Carlos”
* Idade: 23
* Notas: 70, 75, 80
* Status: “Aprovado”

Agora, combine `estudante1` e `estudante2` em uma nova lista chamada `turma`, e imprima a lista `turma`.

**4.** Utilizando a lista `turma` criada no exercício anterior, faça as seguintes operações:

(a) Extraia e imprima o nome do segundo estudante.
(b) Calcule a média das notas do primeiro estudante.
(c) Altere o status do segundo estudante para “Reprovado” e imprima a lista atualizada.

**5.** Crie uma lista chamada `estatistica_aplicada` que contenha duas listas internas: `turma1` e `turma2`. Cada uma dessas listas internas deve conter as informações de dois estudantes (com as mesmas estruturas utilizadas anteriormente). Por exemplo:

* `turma1`: Contendo `estudante1` e `estudante2`.
* `turma2`: Contendo dois novos estudantes de sua escolha.

Acesse e imprima:

(a) O nome do primeiro estudante da `turma2`.
(b) A média das notas do segundo estudante da `turma1`.
(c) A lista completa `estatistica_aplicada`.

# Estruturas de Seleção

Em R, as estruturas de seleção ou decisão são usadas para controlar o
fluxo de execução do código com base em condições específicas. Estas
estruturas permitem executar diferentes blocos de código dependendo de
valores ou condições lógicas. As estruturas de seleção mais comuns em R
são if, `if`, `else`, `else if`.

## Condicional `if`

A instrução `if` executa um bloco de código se uma condição for
verdadeira.

```{r eval=FALSE}
# Sintaxe	
if (condição) {
	  # Código a ser executado se a condição for TRUE
}
```

**Exemplo 1:**

```{r eval=FALSE}
x <- 10

if (x > 5) {
	  print("x é maior que 5")
}
## [1] "x é maior que 5"
```

## Condicional `if...else`

A estrutura `if...else` permite executar um bloco de código quando a
condição é verdadeira e outro bloco de código quando a condição é falsa.

```{r eval=FALSE}
# Sintaxe
if (condição) {
	  # Código a ser executado se a condição for TRUE
} else {
	  # Código a ser executado se a condição for FALSE
}
```

**Exemplo 2:**

```{r eval=FALSE}
x <- 3

if (x > 5) {
	  print("x é maior que 5")
} else {
    print("x não é maior que 5")
}
## [1] "x não é maior que 5"
```

## Condicional `if...else if...else`

A estrutura `if...else if...else` permite testar múltiplas condições em
sequência. Executa o bloco de código do primeiro teste que resulta em
verdadeiro.

```{r eval=FALSE}
# Sintaxe
if (condição1) {
	  # Código se condição1 for TRUE
} else if (condição2) {
	  # Código se condição2 for TRUE
} else {
	  # Código se nenhuma condição anterior for TRUE
}
```

**Exemplo 3:**

```{r eval=FALSE}
x <- 7

if (x > 10) {
	  print("x é maior que 10")
} else if (x > 5) {
	    print("x é maior que 5, mas não maior que 10")
} else {
	    print("x não é maior que 5")
}
## [1] "x é maior que 5, mas não maior que 10"
```

## A função `ifelse()`

A função `ifelse` é uma versão vetorizada de if...else que retorna
valores dependendo de uma condição. É muito útil para aplicar condições
a vetores. Veremos mais sobre isso após falarmos sobre vetores.

```{r eval=FALSE}
# Sintaxe
resultado <- ifelse(condição, valor_se_true, valor_se_false)
```

**Exemplo 4:**

```{r eval=FALSE}
valores <- c(4, 6, 9, 3)
resultado <- ifelse(valores > 5, "maior que 5", "não é maior que 5")
print(resultado)
## [1] "não é maior que 5" "maior que 5"       "maior que 5"      
## [4] "não é maior que 5"
```

## Exemplos

**Exemplo 5:** Indique o(os) erro(os) no código abaixo

```{r eval=FALSE}
if (x%%2 = 0){  
	  print("Par")
} else {  
    print("Ímpar")
}
```

Código correto

```{r eval=FALSE}
if (x%%2 == 0){  
  print("Par")
} else {  
    print("Ímpar")
}
```

**Exemplo 6:** Indique o(os) erro(os) no código abaixo

```{r eval=FALSE}
if (a>0) {  
  print("Positivo")  
  if (a%%5 = 0)     
    print("Divisível por 5")  	
} else if (a==0)   
    print("Zero")
  else if {  
    print("Negativo")
}
```

Código correto

```{r eval=FALSE}
if (a>0) {  
  print("Positivo")  
  if (a%%5 == 0) {    
    print("Divisível por 5")  
  }
} else if (a==0) {  
    print("Zero")
} else {  
    print("Negativo")
}
```

**Exemplo 7:** Quais os valores de `x` e `y` no final da execução

```{r eval=FALSE}
x = 1
y = 0
if (x == 1){  
  y = y - 1
}
if (y == 1){  
  x = x + 1
}
```

**Exemplo 8:**

-   Se `x=1` qual será o valor de `x` no final da execução?

-   Qual teria de ser o valor de `x` para que no final da execução fosse
    -1?

-   Há uma parte do programa que nunca é executada: qual é e porquê?

```{r eval=FALSE}
if (x == 1){  
  x = x + 1  
  if (x == 1){    
    x = x + 1  
  } else {   
      x = x - 1  
  }
} else {  
    x = x - 1
}
```

## Exercícios

**1.** Escreva um programa em R que leia um número do usuário e exiba “O número é positivo” se for maior que zero.

**2.** Crie um programa em R que leia um número inteiro do usuário e imprima “Par” se o número for par e “Ímpar” caso contrário.

**3.** Escreva um programa em R que leia um número e exiba se ele está no intervalo [0, 10], [11, 20], ou maior que 20.

**4.** Escreva um programa em R que leia a idade de uma pessoa e classifique-a como “Criança”, “Adolescente”, “Adulto” ou “Idoso”. Considere:

* Criança: 0-12 anos
* Adolescente: 13-17 anos
* Adulto: 18-64 anos
* Idoso: 65 anos ou mais

**5.**  Escreva um programa em R que leia o preço original de um produto e aplique um desconto com base no seguinte critério:

* Desconto de 5% se o preço for inferior a \$100
* Desconto de 10% se o preço estiver entre \$100 e \$500
* Desconto de 15% se o preço for superior a \$500

**6.** Escreva um programa em R que leia as coordenadas (x, y) de um ponto e determine em qual quadrante o ponto está localizado.

**7.** Escreva um programa em R que leia um ano e determine se é um ano bissexto. Um ano é bissexto se:

* É divisível por 4, mas não divisível por 100, exceto quando divisível por 400.		

**8.** Escreva um programa que leia um número inteiro entre 0 e 999, e o descreva em termos do número de centenas, número de dezenas e número de unidades. Por exemplo, para 304 o resultado pretendido é “3 centenas 0 dezenas e 4 unidades”. Caso o número inteiro não pertença ao intervalo [0;999] deverá imprimir um aviso “Número fora do intervalo”.

**9.** Escreva um programa em R que leia um número inteiro positivo (menor ou igual a 5) e escreva no ecrã a sua representação em numeração romana. 

**10.** Escreva um programa em R que leia quatro números inteiros (um de cada vez) e escreva após cada interação qual o menor número lido até ao momento. Segue-se um exemplo da interação com o computador.

  ``Introduza um numero inteiro: 4``
  
	``O menor numero introduzido até agora é 4.``
	
	``Introduza um numero inteiro: 6``
	
	``O menor numero introduzido até agora é 4.``
	
	``Introduza um numero inteiro: 2``
	
	``O menor numero introduzido até agora é 2.``


# Funções

-   Uma **função** é um bloco de código que realiza tarefas específicas
    e que só é executado quando é chamada.

-   São reutilizáveis e podem ser chamadas várias vezes dentro de um
    script.

-   Podem ser passados dados para uma função, conhecidos como parâmetros
    ou argumentos.

```{r eval=FALSE}
# Sintaxe
nome_da_funcao <- function(argumentos) {
  # Código da função
  resultado <- ... # Cálculos ou operações
  return(resultado) # Retorno do valor
}
```

-   **Nome da Função**: Identificador da função.

-   **Argumentos**: Valores de entrada para a função.

-   **Corpo da Função**: Bloco de código que realiza operações.

-   **Return**: Valor que a função devolve.

As funções como objetivo principal a modularização (dividir o código em
partes menores e gerenciáveis) e a reutilização de código, facilitando a
organização e a legibilidade dos scripts. Ao encapsular um bloco de
código em uma função, podemos executá-lo múltiplas vezes com diferentes
parâmetros, reduzindo a redundância e o tempo de desenvolvimento.

**Exemplo:** Função para calcular a área de um objeto retangular

```{r eval=FALSE}
calcula_area <- function(largura, altura) {
  area <- largura * altura
  return(area)
}

largura_obj <- as.numeric(readline("Insira a largura (em cm): "))
altura_obj <- as.numeric(readline("Insira a altura (em cm): "))

# Chamada da função
area_obj <- calcula_area(largura_obj, altura_obj) 

print(area_obj)
```

-   **Variáveis locais**: As variáveis `largura` e `altura` são locais.
    Estas variáveis só existem quando a função está a ser executada.
    Quando a execução da função termina, as variáveis locais são
    destruídas.

-   **Variáveis globais**: As variáveis `largura_obj` e `altura_obj` são
    variáveis globais. Estas variáveis são acessíveis a todo o script e
    representam a largura e altura do objeto inserido pelo utilizador.

-   As variáveis locais e globais devem ter nomes **diferentes** para
    que o código seja mais legível.

**Passagem de argumento: valores de argumentos por omissão (default)**

```{r eval=FALSE}
calcula_area <- function(largura, altura=2) { 
  area <- largura * altura  
  return(area)
}
# Chamada da função

area_obj <- calcula_area(4) 

print(area_obj)
## [1] 8
```

-   Caso a altura seja omitida é considerada por definição o valor 2.

-   Como a altura foi omitida o cálculo da área será 4\*2

```{r eval=FALSE}
calcula_area <- function(largura, altura=2) { 
		area <- largura * altura  
		return(area)
}

# Chamada da função
area_obj <- calcula_area(altura=4,largura=3) 
	
print(area_obj)
## [1] 12
```

-   Se os argumentos forem passados por palavra chave, a ordem dos
    argumentos pode ser trocada.

**Exemplo:**

```{r eval=FALSE}
f <- function(x) {
  if (x < 0) {
    stop("Erro: x não pode ser negativo")  # Interrompe a função com uma mensagem de erro
  }
  return(sqrt(x))
}

f(-2)
```

-   O `stop` é usado para interromper a execução de uma função ou de um
    script, gerando um erro.

-   Ele pode ser usado em qualquer lugar do código, dentro ou fora de
    loops, para gerar um erro e parar a execução do código.

-   Quando `stop` é chamado, ele pode exibir uma mensagem de erro
    personalizada, e a execução do script ou função é completamente
    interrompida.

**Exercício 1:** Qual será o output do script abaixo?

```{r eval=FALSE}
x <- 10  

minha_funcao <- function() {
	x <- 5  
	return(x)
}

print(minha_funcao()) 
print(x) 
```

**Exercício 2:** Qual é o resultado da chamada da função
`dados_estudante`?

```{r eval=FALSE}
dados_estudante <- function(nome, altura=167){
  print(paste("O(A) estudante",nome,"tem",altura,"centímetros de altura."))
}

dados_estudante("Joana",160)
```

**Exercício 3:** Qual é a sintaxe correta para definir uma função em R
que soma dois números?

(a) `sum <- function(x, y) \{return(x + y)\}`

(b) `function sum(x, y) \{return(x + y)\}`

(c) `def sum(x, y) \{return(x + y)\}`

(d) `sum(x, y) = function \{return(x + y)\}`

**Exercício 4:** Qual das seguintes chamadas à função estão corretas?

```{r eval=FALSE}
dados_estudante <- function(nome, altura=167) {
  print(paste("O(A) estudante",nome,"tem",altura,"centímetros de altura."))
}

dados_estudante("Joana",160)
dados_estudante(altura=160, nome="Joana")
dados_estudante(nome = "Joana", 160)
dados_estudante(altura=160, "Joana")
dados_estudante(160)
```

`dados_estudante(160)` - Esta chamada está errada porque 160 será
interpretado como nome, e altura usará seu valor padrão, 167. Isso
resultará na impressão:
`"O(A) estudante 160 tem 167 centímetros de altura."` A chamada está
tecnicamente correta no sentido de sintaxe, mas o resultado não faz
sentido lógico, já que 160 não é um nome válido para um estudante.

**Exercício 5:** Qual o resultado do seguinte programa?

```{r eval=FALSE}
adi <- function(a,b) {  
  return(c(a+5, b+5))
}

resultado <- adi(3,2)
```

## Exercícios

**1.** Crie uma função chamada `quadrado()` que recebe um único argumento numérico `x` e retorna o quadrado de `x`. Em seguida, teste a função com os valores 3, 5 e 7.

**2.** Implemente uma função chamada `hipotenusa()` que calcula a hipotenusa de um triângulo retângulo dado os comprimentos dos dois catetos, a e b. A função deve retornar o comprimento da hipotenusa usando o Teorema de Pitágoras. Teste a função com os catetos de comprimentos 3 e 4.

**3.** Escreva uma função chamada `divisao_segura()` que aceita dois argumentos numéricos, numerador e denominador, e retorna o resultado da divisão. A função deve verificar se o denominador é zero e retornar uma mensagem de erro apropriada em vez de tentar realizar a divisão. Teste a função com os valores 10 e 2, e novamente com 10 e 0.

**4.** Escreva uma função que receba dois inteiros e devolva o maior deles. Teste a função escrevendo um programa que recebe dois números inteiros do utilizador e imprime o resultado de chamada à função. Como teria de fazer para determinar o menor de dois números com uma segunda função que tirasse partido de chamar a primeira?

**5.** Escreva uma função que devolva o maior de três números inteiros, recorrendo à função implementada no exercício anterior. Teste a função escrevendo um programa que recebe três números inteiros do utilizador e imprime o resultado de chamada à função.

**6.** Crie uma função chamada `analise_vetor()` que recebe um vetor numérico e retorna outro vetor contendo a soma, a média, o desvio padrão e o valor máximo do vetor. Use a função para analisar o vetor `c(4, 8, 15, 16, 23, 42)`. Funções auxiliares `sum(),mean(),sd(),max()`.

**7.** Implemente uma função chamada `classificar_numero()` que aceita um número inteiro e retorna "positivo", "negativo", ou "zero" com base no valor do número fornecido. Teste a função com os valores -5, 0, e 7.

**8.** Escreva uma função que calcule o IMC (Índice de Massa Corporal) com base no peso (kg) e altura (m) fornecidos como argumentos. Teste a função e escreva um programa que receba a altura e o peso do utilizador e imprima a classificação de acordo com a seguinte tabela:

| **IMC (kg/m^2)**         | **Classificação**       |
|--------------------------|-------------------------|
| Menor que 18.5           | Baixo peso              |
| De 18.5 a 24.9           | Peso normal             |
| De 25 a 29.9             | Sobrepeso               |
| De 30 a 34.9             | Obesidade grau I        |
| De 35 a 39.9             | Obesidade grau II       |
| Igual ou maior que 40    | Obesidade grau III      |

Lembre que IMC = $\frac{\text{Peso}}{\text{Altura}^2}$.

**9.** Crie funções em R para converter valores entre diferentes moedas com base em taxas de câmbio. Implemente e teste as funções, e escreva um programa que solicite ao utilizador um valor em euros e imprima a conversão desse valor para algumas das principais moedas, como dólar, libra, iene e real.


# Scripts

Um **script** é um ficheiro que contém um conjunto de definições
(variáveis, funções e blocos de código) que podem ser reutilizadas
noutros programas R.

**Criação do scrip:** Para criar um script, basta guardar o seu código
num ficheiro R com a extensão ".R"

**Exemplo:** Guarde o seguinte código no ficheiro `meu_script.R`

```{r eval=FALSE}
produto function(x,y){
  return(x*y)
}
```

**Utilização do script**

Para executar o script, use a função `source()` no console do R ou
dentro de outro script:

```{r eval=FALSE}
source("meu_script.R")
```

Se o ficheiro `meu_script.R` não estiver no diretório de trabalho atual,
você pode fornecer o caminho completo:

```{r eval=FALSE}
source("/caminho/para/seu/script/meu_script.R")
```

**Resultado:**

Quando você executa o comando `source()`, o R lê e executa todas as
linhas do script, e os resultados (por exemplo, impressões de mensagens,
funções...) serão exibidos no console. Qualquer função ou variável
definida no script ficará disponível no ambiente de trabalho após a
execução do `source()`.

```{r eval=FALSE}
# Faça agora
produto(2,3)
```

**Observações**

-   **Diretório de trabalho**: Para verificar ou alterar o diretório de
    trabalho em R, você pode usar as funções `getwd()` para ver o
    diretório atual e `setwd("caminho/do/diretorio")` para definir um
    novo diretório de trabalho.

## Exercícios

**1.**  Construa o seguinte:

<!-- -->

(a) Um script `quadrado.R` que disponibiliza funções que permitem
    calcular o perímetro e a área do quadrado dado o comprimento do
    lado. Use `quadrado.R` num outro script qualquer.

(b) Um script `estatistica.R` que disponibiliza funções que permitem
    ordenar uma amostra e calcular a média, calcular a variância e o
    desvio padrão.

(c) Um programa que recorrendo ao script anterior, calcula a mediana,
    variância e o desvio padrão da amostra `amostra <- c(1,2,3,4,5,6,7)`

# Leitura de dados

R é uma linguagem poderosa para análise de dados e oferece várias
funções para importar dados de diferentes formatos. Independentemente do
formato, o processo básico de leitura de dados em R consiste em:

-   Especificar o caminho do arquivo.
-   Indicar as características do arquivo (como delimitador, presença de
    cabeçalhos, etc.).
-   Ler os dados e armazená-los em um objeto (geralmente um data frame).

## A Função `read.table()`

`read.table()` é uma das funções mais versáteis em R para leitura de
arquivos de texto. Esta função permite importar arquivos tabulares e
configurá-los de acordo com as características do arquivo.

```{r eval=FALSE}
# Leitura de arquivo txt com read.table()
dados <- read.table("dados.txt", header = TRUE, sep = " "
```

A função `read.table()` tem várias opções de argumentos.

```{r}
args(read.table)
```

Alguns importantes são:

-   `header`: Especifica se a primeira linha do arquivo contém nomes de
    coluna (cabeçalho). Se `header = TRUE`, a primeira linha é
    considerada como cabeçalho e os nomes das colunas são extraídos
    dessa linha. Se `header = FALSE`, a primeira linha é tratada como
    dados.
-   `sep`: Define o caractere usado para separar os campos (colunas) no
    arquivo. Por padrão, é uma vírgula (`,`), mas você pode especificar
    outros caracteres, como ponto e vírgula (`;`).
-   `dec`: Define o caractere usado para representar o separador decimal
    nos valores numéricos. Por exemplo, em alguns países, usa-se a
    vírgula (`,`), enquanto em outros, o ponto (`.`).
-   `nrows`: Permite especificar o número máximo de linhas a serem lidas
    do arquivo. Útil quando você deseja ler apenas uma parte do arquivo.
-   `na.strings`: Define os valores que devem ser tratados como NA
    (valores ausentes). Por exemplo, se você tiver “N/A” ou “NA” no
    arquivo, pode especificá-los aqui.
-   `skip`: Indica quantas linhas devem ser ignoradas no início do
    arquivo antes de começar a leitura. Útil para pular cabeçalhos ou
    linhas de comentário.
-   `comment.char`: Define o caractere usado para indicar comentários no
    arquivo. Linhas começando com esse caractere serão ignoradas.

**Exemplo**:

## A função `read.csv()`

A função `read.csv()` é otimizada para a leitura de arquivos CSV
(Comma-Separated Values). A principal diferença entre `read.table()` e
`read.csv()` é que esta última tem o separador padrão como vírgula.

```{r eval=FALSE}
# Leitura de arquivo CSV com read.csv
dados_csv <- read.csv("dados.csv", header = TRUE)
```

Os argumentos adicionais são semelhantes aos da função `read.table()`.

## A função `read.csv2()`

A função `read.csv2()` é semelhante à `read.csv()`, mas o separador
padrão é um ponto e vírgula.

```{r eval=FALSE}
# Leitura de CSV com separador ponto e vírgula
dados_csv2 <- read.csv2("dados.csv2", header = TRUE)
```

## A Função `read_excel()` do pacote `readxl`

Para ler arquivos Excel (.xls e .xlsx), utilizamos a função
`read_excel()` do pacote `readxl`.

```{r eval=FALSE}
library(readxl)
# Leitura de arquivo Excel
dados_excel <- read_excel("dados.xlsx", sheet = 1)
```

## Leitura de Dados Online

É possível ler diretamente dados hospedados em URLs usando funções como
`read.table()`.

```{r eval=FALSE}
# Leitura de dados online com read.table
url <- "https://example.com/data.csv"
dados_online <- read.table(url, header = TRUE, sep = ",")
```

# Pipe

## O operador pipe

O operador pipe (`%>%`) em R é uma ferramenta essencial para escrever
código de maneira mais limpa e legível, permitindo que os resultados de
uma função sejam passados diretamente como entrada para a próxima
função, sem a necessidade de criar variáveis intermediárias.

O operador pipe foi popularizado pelo pacote `magrittr`, desenvolvido
por Stefan Milton Bache e lançado em 2014. O nome “magrittr” é uma
referência ao artista surrealista René Magritte, famoso pela pintura
“Ceci n’est pas une pipe” (Isto não é um cachimbo), que inspirou a ideia
de que o operador pipe permite que dados fluam através de uma sequência
de operações de maneira intuitiva e sem a necessidade de variáveis
temporárias.

Para começar a utilizar o pipe, instale e carregue o pacote `magrittr`.

```{r eval=FALSE}
install.packages("magrittr")
library(magrittr)
```

O operador pipe `%>%` permite que o valor de uma expressão à esquerda
seja passado como o primeiro argumento para a função à direita. Isto
permite que o código seja lido de cima para baixo, em vez de dentro para
fora, facilitando a compreensão e o fluxo de dados. Por exemplo:

```{r eval=FALSE}
library(magrittr)
x <- c(1, 2, 3, 4)
sqrt(sum(x))
## [1] 3.16

# Com o pipe
x %>% sum() %>% sqrt()
## [1] 3.16
```

Outro exemplo

```{r eval=FALSE}
resultado <- sqrt(sum(log(abs(x))))
```

Com o operador pipe, o mesmo código pode ser reescrito de forma mais
clara:

```{r eval=FALSE}
resultado <- x %>% 
  abs() %>% 
  log() %>% 
  sum() %>% 
  sqrt()
```

Às vezes, desejamos que o resultado do lado esquerdo do operador pipe
seja inserido em um argumento diferente do primeiro na função do lado
direito. Nesses casos, usamos um ponto (`.`) como um marcador para
indicar onde o valor deve ser colocado.

```{r eval=FALSE}
# Queremos que o dataset seja recebido pelo segundo argumento (data=) da função "lm".

airquality %>%
  na.omit() %>%
  lm(Ozone ~ Wind + Temp + Solar.R, data = .) %>%
  summary()
## 
## Call:
## lm(formula = Ozone ~ Wind + Temp + Solar.R, data = .)
## 
## Residuals:
##    Min     1Q Median     3Q    Max 
## -40.48 -14.22  -3.55  10.10  95.62 
## 
## Coefficients:
##             Estimate Std. Error t value Pr(>|t|)    
## (Intercept) -64.3421    23.0547   -2.79   0.0062 ** 
## Wind         -3.3336     0.6544   -5.09  1.5e-06 ***
## Temp          1.6521     0.2535    6.52  2.4e-09 ***
## Solar.R       0.0598     0.0232    2.58   0.0112 *  
## ---
## Signif. codes:  0 '***' 0.001 '**' 0.01 '*' 0.05 '.' 0.1 ' ' 1
## 
## Residual standard error: 21.2 on 107 degrees of freedom
## Multiple R-squared:  0.606,  Adjusted R-squared:  0.595 
## F-statistic: 54.8 on 3 and 107 DF,  p-value: <2e-16
```

## Exercícios

**1.**  Reescreva a expressão abaixo utilizando o `%>%`,

```{r eval=FALSE}
round(mean(sum(1:10)/3), digits = 1)
```

**Dica**: utilize a função `magrittr::divide_by()`, Veja o help da
função para mais informações.

```{r eval=FALSE}
1:10 %>% 
  sum() %>% 
  magrittr::divide_by(3) %>% 
  mean() %>% 
  round(digits=1)
## [1] 18.3
```

**2.**  Reescreva o código abaixo utilizando o `%>%`.

```{r}
x <- rnorm(100)

x.pos <- x[x>0]

media <- mean(x.pos)

saida <- round(media, 2)
```

**Dica**: utilize a função `magrittr::extract()`. Veja o help da função
para mais informações.

```{r eval=FALSE}
set.seed(123)
rnorm(100) %>% 
  magrittr::extract(.>0) %>% 
  mean() %>% 
  round(digits = 2)
## [1] 0.79
```

**3.**  Sem rodar, diga qual a saída do código abaixo. Consulte o help das
    funções caso precise.

```{r eval=FALSE}
2 %>%
  add(2) %>%
  c(6, NA) %>%
  mean(na.rm = T) %>%
  equals(5)
```

-   Primeiro, somamos 2 com 2, gerando o valor 4.

-   Então colocamos esse valor em um vetor com os valores 6 e `NA`.

-   Em seguida, tiramos a média desse vetor, desconsiderando o `NA`,
    obtendo o valor 5.

-   Por fim, testemos se o valor é igual a 5, obtendo o valor `TRUE`.

# Loop while

A instrução `while` em R é uma estrutura de controle de fluxo que
permite executar um bloco de código repetidamente, enquanto uma condição
especificada for verdadeira. É particularmente útil para situações em
que o número de repetições não é conhecido antecipadamente, mas depende
de alguma condição lógica.

```{r eval=FALSE}
# Sintaxe
while (condição) {
  # Bloco de código a ser executado
}
```

-   **condição**: Uma expressão lógica que é avaliada antes de cada
    iteração do loop. Enquanto essa condição for `TRUE`, o bloco de
    código dentro do while será executado.

-   **Bloco de código**: As instruções que devem ser repetidamente
    executadas enquanto a condição for verdadeira.

**Como funciona o while**

-   **Avaliação da Condição**: Antes de cada execução do bloco de
    código, a condição é avaliada.

-   **Execução do Bloco de Código**: Se a condição for `TRUE`, o bloco
    de código dentro do `while` é executado.

-   **Reavaliação**: Após a execução do bloco de código, a condição é
    reavaliada. Se continuar a ser `TRUE`, o ciclo se repete. Se a
    condição for `FALSE`, o loop termina e o controle do programa
    continua com a próxima instrução após o `while`.

**Exemplo 1:** Somando números até um limite.

```{r eval=FALSE}
limite <- 10
soma <- 0
contador <- 1

while (contador <= limite) {
  soma <- soma + contador
  contador <- contador + 1
}

print(paste("A soma dos números de 1 a", limite, "é:", soma))
## [1] "A soma dos números de 1 a 10 é: 55"
```

**Exemplo 2:** Escrevendo a tabuada de um número inteiro

```{r eval=FALSE}
n <- as.numeric(readline("Digite um número inteiro: "))

print(paste("Tabuada do",n, ":"))
i=1
while (i <= 10){  
  print(paste(n,"x",i, "=", n*i))  
  i + 1
}
```

Explique porque o programa acima não termina. Qual o erro no nosso
código?

**Exemplo 3:**

```{r eval=FALSE}
limite <- 10
soma <- 0
contador <- 1

while (contador <= limite) {  
  soma <- soma + contador  
  print(contador)  
  if (contador == 3){    
  	break  
  }  
  contador <- contador + 1
}
## [1] 1
## [1] 2
## [1] 3
```

-   **break** é uma instrução utilizada em ciclos para interromper a sua
    execução (sair de um ciclo antes de ter sido percorrido
    completamente). Quando o `break` é chamado, o loop é imediatamente
    interrompido, e o fluxo de execução continua na próxima linha de
    código após o loop.

**Considerações importantes sobre o uso do `while()`**

-   **Condição de Parada**: É crucial garantir que a condição do `while`
    se torne `FALSE` em algum ponto para evitar loops infinitos que
    podem fazer o programa parar de responder.

-   **Incremento/Decremento**: Certifique-se de que a variável que
    controla a condição seja atualizada adequadamente dentro do loop
    para evitar loops infinitos.

-   **Desempenho**: Loops `while` podem ser menos eficientes do que
    loops vetorizados em R, portanto, para grandes conjuntos de dados,
    considere outras abordagens, como aplicar funções vetorizadas
    (`apply`, `lapply`, etc.).

## Exercícios

**1.** Escreva um programa em R que peça ao utilizador um número inteiro $n$ e escreva no ecrã os números inteiros de 0 a $n$, um por linha.

**2.** Escreva um programa em R que peça ao utilizador um número inteiro e escreva no ecrã o seu quadrado, perguntando em seguida se o utilizador quer terminar a utilização do programa.

**3.** Escreva um programa em R que peça ao utilizador um número inteiro $n$ e escreva no ecrã o resultado do somatório dos primeiros $n$ inteiros.

**4.** Escreva um programa em R que peça ao utilizador um número inteiro $n$ e escreva no ecrã o número de pares no intervalo de 0 a $n$.

**5.** Usar um loop `while` para somar números inteiros positivos até que um número negativo seja inserido.

Escreva um programa em R que leia números do utilizador e some-os. O loop deve terminar quando o usuário inserir um número negativo. O programa deve então imprimir a soma dos números positivos inseridos.

**6.** Usar um loop while para implementar uma contagem regressiva.

Crie um programa em R que peça ao utilizador para inserir um número positivo e, em seguida, conte regressivamente até zero, imprimindo cada número no console.

**7.** Crie um programa em R que peça ao utilizador para inserir um número negativo e, em seguida, conte progressivamente até zero, imprimindo cada número no console.

**8.** Crie um programa em R que peça ao utilizador para inserir um número e, em seguida, contar regressivamente até zero, se o número for positivo e progressivamente se o número for negativo, imprimindo cada número no console.

**9.** Escreva um programa em R que leia um número inteiro não negativo do utilizador e calcule seu fatorial usando um loop `while`. Lembre que $0! = 1$ e que $4! = 4\cdot3\cdot2\cdot1$.

**10.** Escreva um programa em R que leia um número inteiro positivo e calcule a soma de seus dígitos usando um loop `while`. Por exemplo, 23 $\to$ $2+3 = 5$.

**11.** Crie um programa em R que gere e imprima os números da sequência de Fibonacci até um valor máximo especificado pelo utilizador. 1 1 2 3 5 8 13...

# Loop for

A instrução `for` em R é uma estrutura de controle de fluxo que permite
executar repetidamente um bloco de código para cada elemento em um
conjunto de elementos. É especialmente útil para situações em que se
conhece o número de iterações a serem realizadas com antecedência. A
instrução for é amplamente utilizada em R para iterar sobre vetores,
listas, data frames e outras estruturas de dados.

```{r eval=FALSE}
# Sintaxe
for (variável in sequência) {
  # Bloco de código a ser executado
}
```

-   **variável**: Uma variável que assume o valor de cada elemento na
    sequência em cada iteração do loop.

-   **sequência**: Um vetor, lista ou qualquer estrutura de dados sobre
    a qual se deseja iterar.

-   **bloco de código**: O conjunto de instruções que serão executadas
    para cada elemento da sequência.

**Como funciona o `for()`**

-   **Inicialização**: Antes do loop começar, a variável de controle é
    inicializada com o primeiro elemento da sequência.

-   **Iteração**: Em cada iteração do loop, a variável de controle
    assume o próximo valor da sequência.

-   **Execução do Bloco de Código**: O bloco de código dentro do loop é
    executado uma vez para cada elemento da sequência.

-   **Finalização**: O loop termina quando todos os elementos da
    sequência forem processados.

**Exemplo 1:** Imprima os números de 0 a 10 no ecrã.

```{r eval=FALSE}
for (i in 0:10) {
  print(i)
}
## [1] 0
## [1] 1
## [1] 2
## [1] 3
## [1] 4
## [1] 5
## [1] 6
## [1] 7
## [1] 8
## [1] 9
## [1] 10
```

**Exemplo 2:** Soma dos elementos de um vetor

```{r eval=FALSE}
numeros <- c(1, 2, 3, 4, 5)
soma <- 0

for (num in numeros) {
  soma <- soma + num
}

print(paste("A soma dos números é:", soma))
## [1] "A soma dos números é: 15"
```

**Exemplo 3:** Uso do `for` com índices. Você também pode usar o loop
for para iterar sobre índices de vetores ou listas, o que pode ser útil
quando se deseja acessar ou modificar elementos em posições específicas.
Multiplique por 2 os elementos do vetor.

```{r eval=FALSE}
numeros <- c(10, 20, 30, 40, 50)

for (i in 1:length(numeros)) {
  numeros[i] <- numeros[i] * 2
}

print("Elementos do vetor multiplicados por 2:")
## [1] "Elementos do vetor multiplicados por 2:"

print(numeros)
## [1]  20  40  60  80 100
```

**Exemplo 4:** Exemplo com matrizes. O loop for também pode ser usado
para iterar sobre elementos de uma matriz, seja por linha ou por coluna.

```{r eval=FALSE}
matriz <- matrix(1:9, nrow=3, ncol=3)
soma_linhas <- numeric(nrow(matriz))

for (i in 1:nrow(matriz)) {
  soma_linhas[i] <- sum(matriz[i, ])
}

print("Soma dos elementos de cada linha:")
## [1] "Soma dos elementos de cada linha:"

print(soma_linhas)
## [1] 12 15 18
```

**Exemplo 5:** Cálculo de Médias de Colunas em um Data Frame

```{r eval=FALSE}
dados <- data.frame(
A = c(1, 2, 3),
B = c(4, 5, 6),
C = c(7, 8, 9)
)

medias <- numeric(ncol(dados))

for (col in 1:ncol(dados)) {
  medias[col] <- mean(dados[, col])
}

print("Médias das colunas do data frame:")
## [1] "Médias das colunas do data frame:"

print(medias)
## [1] 2 5 8
```

## Exercícios

**1.** Escreva um programa em R que use um loop `for` para imprimir todos os números de 1 a 10.

**2.** Escreva um programa em R que use um loop `for` para imprimir o quadrado de cada número de 1 a 5.

**3.** Escreva um programa em R que some todos os elementos do vetor `numeros <- c(2, 4, 6, 8, 10)` usando um loop `for`.

**4.** Escreva um programa em R que calcule a média das notas no vetor `notas <- c(85, 90, 78, 92, 88)` usando um loop `for`.

**5.** Escreva um programa em R que imprima todos os números ímpares do vetor `valores <- c(1, 3, 4, 6, 9, 11, 14)`. Utilize um loop `for`.

**6.** Escreva um programa em R que leia um número inteiro e use um loop `for` para imprimir sua tabuada de 1 a 10.

**7.** Escreva um programa em R que leia um número inteiro e use um loop `for` para dizer se o número é perfeito ou não. Um número perfeito é aquele cuja soma de seus divisores próprios é igual ao próprio número. Exemplo: 6 tem 1,2,3 como divisores próprios e 1+2+3=6.

**8.** Escreva um programa em R que use um loop `for` para encontrar e imprimir todos os números perfeitos entre 1 e 1000. 

**9.** Escreva um programa em R que leia um inteiro $n$ e um inteiro $m$ e escreva os números entre $0$ e $n$, inclusive, de $m$ em $m$. Utilize um ciclo `for` para o efeito.

**10.** Escreva um programa que calcule a média de um conjunto de notas fornecidas pelo utilizador. O número de notas que irão ser inseridas são previamente indicadas pelo utilizador. Utilize um loop `for` para o efeito. Segue-se um exemplo da interação com o computador.

`Digite o número de notas que serão inseridas: 4`

`Digite a nota: 12`

`Digite a nota: 13`

`Digite a nota: 15.5`

`Digite a nota: 16`

`A média das notas é 14.125`

**11.** Crie uma matriz $4\times4$ com números de 1 a 16. Utilizando o comando de repetição `for` calcule: 

(a) a média da terceira coluna da matriz.

(b) a média da terceira linha da matriz.

(c) a média de cada coluna da matriz.

(d) a média de cada linha da matriz.

(e) a média dos números pares de cada coluna da matriz.

(f) a média dos números ímpares de cada linha da matriz.

**Obs:** Use comandos de decisão (`if`...`else`...) sempre que necessário.


# Família `Xapply()`

A família `Xapply()` no R refere-se a um conjunto de funções que são
usadas para iterar sobre objetos de forma eficiente, substituindo a
necessidade de ciclos explícitos como `for`. Essas funções são muito
úteis para realizar operações repetitivas em listas, vetores, matrizes,
data frames e outros objetos, de maneira concisa e muitas vezes mais
rápida.

| **Função** | **Argumentos**          | **Objetivo**                                      | **Input**                  | **Output**          |
|---------------|---------------|---------------|---------------|---------------|
| `apply`    | `apply(x, MARGIN, FUN)` | Aplica uma função às linhas ou colunas ou a ambas | Data frame ou matriz       | vetor, lista, array |
| `lapply`   | `lapply(x, FUN)`        | Aplica uma função a todos os elementos da entrada | Lista, vetor ou data frame | lista               |
| `sapply`   | `sapply(x, FUN)`        | Aplica uma função a todos os elementos da entrada | Lista, vetor ou data frame | vetor ou matriz     |
| `tapply`   | `tapply(x, INDEX, FUN)` | Aplica uma função a cada fator                    | Vetor ou data frame        | array               |

## Função `apply()`

Aplica uma função a margens (linhas ou colunas) de uma matriz ou data
frame e fornece saída em vetor, lista ou array. É usada para evitar
loops (ciclos).

```{r eval=FALSE}
# Sintaxe
apply(X, MARGIN, FUN)
```

-   `X`: A matriz ou data frame.

-   `MARGIN`: Indica se a função deve ser aplicada a linha (1) ou coluna
    (2).

-   `FUN`: A função a ser aplicada.

**Exemplo**: Calcular a soma, a média e a raíz quadrada de cada coluna
de uma matriz.

```{r eval=FALSE}
matriz <- matrix(1:9, nrow = 3)

apply(matriz, 2, sum)
## [1]  6 15 24

apply(matriz, 2, mean)
## [1] 2 5 8

f <- function(x) sqrt(x)
apply(matriz, 2, f)
##      [,1] [,2] [,3]
## [1,] 1.00 2.00 2.65
## [2,] 1.41 2.24 2.83
## [3,] 1.73 2.45 3.00
```

## Função `lapply()`

Aplica uma função a cada elemento de uma lista ou vetor e retorna uma
lista. É útil quando você precisa manter a estrutura de saída como uma
lista.

```{r eval=FALSE}
# Sintaxe
lapply(X, FUN, ...)
```

-   `X`: A lista ou vetor.

-   `FUN`: A função a ser aplicada.

**Exemplo 1:**

```{r eval=FALSE}
nomes <- c("ANA", "JOAO", "PAULO", "FILIPA")
(nomes_minusc <- lapply(nomes, tolower))
## [[1]]
## [1] "ana"
## 
## [[2]]
## [1] "joao"
## 
## [[3]]
## [1] "paulo"
## 
## [[4]]
## [1] "filipa"

str(nomes_minusc) 
## List of 4
##  $ : chr "ana"
##  $ : chr "joao"
##  $ : chr "paulo"
##  $ : chr "filipa"
```

**Exemplo 2:**

```{r eval=FALSE}
# Aplicar a função sqrt a cada elemento de uma lista
vetor_dados <- list(a = 1:4, b = 5:8)
lapply(vetor_dados, sqrt)
## $a
## [1] 1.00 1.41 1.73 2.00
## 
## $b
## [1] 2.24 2.45 2.65 2.83
```

## Função `sapply()`

Similar ao `lapply()`, aplica uma função a cada elemento de uma lista,
vetor ou data frame, mas tenta simplificar o resultado(saída) para um
vetor ou matriz.

```{r eval=FALSE}
# Sintaxe
sapply(X, FUN, ...)
```

**Exemplo**

```{r eval=FALSE}
dados <- 1:5
f <- function(x) x^2

lapply(dados, f)
## [[1]]
## [1] 1
## 
## [[2]]
## [1] 4
## 
## [[3]]
## [1] 9
## 
## [[4]]
## [1] 16
## 
## [[5]]
## [1] 25

sapply(dados, f)
## [1]  1  4  9 16 25
```

## Função `tapply()`

Aplica uma função a grupos de valores em um vetor. É ideal para
operações em subconjuntos de dados categorizados.

```{r eval=FALSE}
# Sintaxe
tapply(X, INDEX, FUN, ...)
```

-   `X`: O vetor de dados

-   `INDEX`: Um fator ou lista de fatores que definem os grupos.

-   `FUN`: A função a ser aplicada

**Exemplo:** O dataset `iris` no R é um dos conjuntos de dados mais
conhecidos e frequentemente utilizados para exemplificar análises
estatísticas e técnicas de aprendizado de máquina. Foi introduzido por
Ronald A. Fisher em 1936 em seu artigo sobre a utilização de modelos
estatísticos para discriminação de espécies de plantas. O objetivo deste
conjunto de dados é prever a classe de cada uma das três espécies de
flores (fatores): Setosa, Versicolor, Virginica. O conjunto de dados
coleta informações para cada espécie sobre seu comprimento e largura.

```{r eval=FALSE}
iris
##     Sepal.Length Sepal.Width Petal.Length Petal.Width    Species
## 1            5.1         3.5          1.4         0.2     setosa
## 2            4.9         3.0          1.4         0.2     setosa
## 3            4.7         3.2          1.3         0.2     setosa
## 4            4.6         3.1          1.5         0.2     setosa
## 5            5.0         3.6          1.4         0.2     setosa
## 6            5.4         3.9          1.7         0.4     setosa
## 7            4.6         3.4          1.4         0.3     setosa
## 8            5.0         3.4          1.5         0.2     setosa
## 9            4.4         2.9          1.4         0.2     setosa
## 10           4.9         3.1          1.5         0.1     setosa
## 11           5.4         3.7          1.5         0.2     setosa
## 12           4.8         3.4          1.6         0.2     setosa
## 13           4.8         3.0          1.4         0.1     setosa
## 14           4.3         3.0          1.1         0.1     setosa
## 15           5.8         4.0          1.2         0.2     setosa
## 16           5.7         4.4          1.5         0.4     setosa
## 17           5.4         3.9          1.3         0.4     setosa
## 18           5.1         3.5          1.4         0.3     setosa
## 19           5.7         3.8          1.7         0.3     setosa
## 20           5.1         3.8          1.5         0.3     setosa
## 21           5.4         3.4          1.7         0.2     setosa
## 22           5.1         3.7          1.5         0.4     setosa
## 23           4.6         3.6          1.0         0.2     setosa
## 24           5.1         3.3          1.7         0.5     setosa
## 25           4.8         3.4          1.9         0.2     setosa
## 26           5.0         3.0          1.6         0.2     setosa
## 27           5.0         3.4          1.6         0.4     setosa
## 28           5.2         3.5          1.5         0.2     setosa
## 29           5.2         3.4          1.4         0.2     setosa
## 30           4.7         3.2          1.6         0.2     setosa
## 31           4.8         3.1          1.6         0.2     setosa
## 32           5.4         3.4          1.5         0.4     setosa
## 33           5.2         4.1          1.5         0.1     setosa
## 34           5.5         4.2          1.4         0.2     setosa
## 35           4.9         3.1          1.5         0.2     setosa
## 36           5.0         3.2          1.2         0.2     setosa
## 37           5.5         3.5          1.3         0.2     setosa
## 38           4.9         3.6          1.4         0.1     setosa
## 39           4.4         3.0          1.3         0.2     setosa
## 40           5.1         3.4          1.5         0.2     setosa
## 41           5.0         3.5          1.3         0.3     setosa
## 42           4.5         2.3          1.3         0.3     setosa
## 43           4.4         3.2          1.3         0.2     setosa
## 44           5.0         3.5          1.6         0.6     setosa
## 45           5.1         3.8          1.9         0.4     setosa
## 46           4.8         3.0          1.4         0.3     setosa
## 47           5.1         3.8          1.6         0.2     setosa
## 48           4.6         3.2          1.4         0.2     setosa
## 49           5.3         3.7          1.5         0.2     setosa
## 50           5.0         3.3          1.4         0.2     setosa
## 51           7.0         3.2          4.7         1.4 versicolor
## 52           6.4         3.2          4.5         1.5 versicolor
## 53           6.9         3.1          4.9         1.5 versicolor
## 54           5.5         2.3          4.0         1.3 versicolor
## 55           6.5         2.8          4.6         1.5 versicolor
## 56           5.7         2.8          4.5         1.3 versicolor
## 57           6.3         3.3          4.7         1.6 versicolor
## 58           4.9         2.4          3.3         1.0 versicolor
## 59           6.6         2.9          4.6         1.3 versicolor
## 60           5.2         2.7          3.9         1.4 versicolor
## 61           5.0         2.0          3.5         1.0 versicolor
## 62           5.9         3.0          4.2         1.5 versicolor
## 63           6.0         2.2          4.0         1.0 versicolor
## 64           6.1         2.9          4.7         1.4 versicolor
## 65           5.6         2.9          3.6         1.3 versicolor
## 66           6.7         3.1          4.4         1.4 versicolor
## 67           5.6         3.0          4.5         1.5 versicolor
## 68           5.8         2.7          4.1         1.0 versicolor
## 69           6.2         2.2          4.5         1.5 versicolor
## 70           5.6         2.5          3.9         1.1 versicolor
## 71           5.9         3.2          4.8         1.8 versicolor
## 72           6.1         2.8          4.0         1.3 versicolor
## 73           6.3         2.5          4.9         1.5 versicolor
## 74           6.1         2.8          4.7         1.2 versicolor
## 75           6.4         2.9          4.3         1.3 versicolor
## 76           6.6         3.0          4.4         1.4 versicolor
## 77           6.8         2.8          4.8         1.4 versicolor
## 78           6.7         3.0          5.0         1.7 versicolor
## 79           6.0         2.9          4.5         1.5 versicolor
## 80           5.7         2.6          3.5         1.0 versicolor
## 81           5.5         2.4          3.8         1.1 versicolor
## 82           5.5         2.4          3.7         1.0 versicolor
## 83           5.8         2.7          3.9         1.2 versicolor
## 84           6.0         2.7          5.1         1.6 versicolor
## 85           5.4         3.0          4.5         1.5 versicolor
## 86           6.0         3.4          4.5         1.6 versicolor
## 87           6.7         3.1          4.7         1.5 versicolor
## 88           6.3         2.3          4.4         1.3 versicolor
## 89           5.6         3.0          4.1         1.3 versicolor
## 90           5.5         2.5          4.0         1.3 versicolor
## 91           5.5         2.6          4.4         1.2 versicolor
## 92           6.1         3.0          4.6         1.4 versicolor
## 93           5.8         2.6          4.0         1.2 versicolor
## 94           5.0         2.3          3.3         1.0 versicolor
## 95           5.6         2.7          4.2         1.3 versicolor
## 96           5.7         3.0          4.2         1.2 versicolor
## 97           5.7         2.9          4.2         1.3 versicolor
## 98           6.2         2.9          4.3         1.3 versicolor
## 99           5.1         2.5          3.0         1.1 versicolor
## 100          5.7         2.8          4.1         1.3 versicolor
## 101          6.3         3.3          6.0         2.5  virginica
## 102          5.8         2.7          5.1         1.9  virginica
## 103          7.1         3.0          5.9         2.1  virginica
## 104          6.3         2.9          5.6         1.8  virginica
## 105          6.5         3.0          5.8         2.2  virginica
## 106          7.6         3.0          6.6         2.1  virginica
## 107          4.9         2.5          4.5         1.7  virginica
## 108          7.3         2.9          6.3         1.8  virginica
## 109          6.7         2.5          5.8         1.8  virginica
## 110          7.2         3.6          6.1         2.5  virginica
## 111          6.5         3.2          5.1         2.0  virginica
## 112          6.4         2.7          5.3         1.9  virginica
## 113          6.8         3.0          5.5         2.1  virginica
## 114          5.7         2.5          5.0         2.0  virginica
## 115          5.8         2.8          5.1         2.4  virginica
## 116          6.4         3.2          5.3         2.3  virginica
## 117          6.5         3.0          5.5         1.8  virginica
## 118          7.7         3.8          6.7         2.2  virginica
## 119          7.7         2.6          6.9         2.3  virginica
## 120          6.0         2.2          5.0         1.5  virginica
## 121          6.9         3.2          5.7         2.3  virginica
## 122          5.6         2.8          4.9         2.0  virginica
## 123          7.7         2.8          6.7         2.0  virginica
## 124          6.3         2.7          4.9         1.8  virginica
## 125          6.7         3.3          5.7         2.1  virginica
## 126          7.2         3.2          6.0         1.8  virginica
## 127          6.2         2.8          4.8         1.8  virginica
## 128          6.1         3.0          4.9         1.8  virginica
## 129          6.4         2.8          5.6         2.1  virginica
## 130          7.2         3.0          5.8         1.6  virginica
## 131          7.4         2.8          6.1         1.9  virginica
## 132          7.9         3.8          6.4         2.0  virginica
## 133          6.4         2.8          5.6         2.2  virginica
## 134          6.3         2.8          5.1         1.5  virginica
## 135          6.1         2.6          5.6         1.4  virginica
## 136          7.7         3.0          6.1         2.3  virginica
## 137          6.3         3.4          5.6         2.4  virginica
## 138          6.4         3.1          5.5         1.8  virginica
## 139          6.0         3.0          4.8         1.8  virginica
## 140          6.9         3.1          5.4         2.1  virginica
## 141          6.7         3.1          5.6         2.4  virginica
## 142          6.9         3.1          5.1         2.3  virginica
## 143          5.8         2.7          5.1         1.9  virginica
## 144          6.8         3.2          5.9         2.3  virginica
## 145          6.7         3.3          5.7         2.5  virginica
## 146          6.7         3.0          5.2         2.3  virginica
## 147          6.3         2.5          5.0         1.9  virginica
## 148          6.5         3.0          5.2         2.0  virginica
## 149          6.2         3.4          5.4         2.3  virginica
## 150          5.9         3.0          5.1         1.8  virginica

tapply(iris$Petal.Length, iris$Species, mean)
##     setosa versicolor  virginica 
##       1.46       4.26       5.55
```

## Exercícios

# Gráficos (R base)

## Gráfico de Barras

**Gráfico de barras**: Conjunto de barras verticais ou horizontais. Cada
barra representa uma categoria, e a altura da barra mostra a frequência
sbsoluta ou relativa dessa categoria. A largura das barras não tem
significado.

```{r}
# Dados de exemplo: cores favoritas
cores <- c("Azul", "Vermelho", "Verde", "Azul", "Verde", 
"Vermelho", "Azul", "Verde", "Azul", "Vermelho")

# Calcular as frequências absolutas
frequencia_absoluta <- table(cores)

# Criar o gráfico de barras com frequências absolutas
barplot(frequencia_absoluta,
  main = "Gráfico de Barras",         
  xlab = "Cor",         
  ylab = "Frequência Absoluta",         
  col = c("blue", "red", "green")) 
```

```{r}
# Calcular as frequências relativas
frequencia_relativa <- frequencia_absoluta / length(cores)	
	
# Criar o gráfico de barras com frequências relativas
barplot(frequencia_relativa,         
  main = "Gráfico de Barras",         
  xlab = "Cor",         
  ylab = "Frequência Relativa") 
```

## Gráfico circular (pizza)

**Gráfico circular**: Exibe as proporções ou percentagens de diferentes
categorias de dados em relação a um todo. Cada categoria é representada
como uma “fatia” do círculo, e o tamanho de cada fatia é proporcional à
sua contribuição para o total.

```{r}
# Criar gráfico circular
pie(frequencia_relativa, main="Gráfico circular",
  col=c("blue","green","red"))
```

## Histograma

Histograma é uma representação gráfica dos dados em que se marcam as
classes (intervalos) no eixo horizontal e as frequências (absuluta ou
relativa) no eixo vertical.

-   Cada retângulo corresponde a uma classe.

-   A largura de cada retângulo é igual à amplitude da classe

-   Se as classes tiverem todas a mesma amplitude, a altura do retângulo
    é proporcional à frequência.

Por default, o R utiliza a frequência absoluta para construir o
histograma. Se tiver interesse em representar as frequências relativas,
utilize a opção `freq=FALSE` nos argumentos da função `hist()`. O padrão
de intervalo de classe no R é $(a, b]$.

```{r}
# Considere os dados referentes à massa (em kg) de 40 bicicletas

bicicletas <- c(4.3,6.8,9.2,7.2,8.7,8.6,6.6,5.2,8.1,10.9,7.4,4.5,3.8,7.6,6.8,7.8,8.4,7.5,10.5,6.0,7.7,8.1,7.0,8.2,8.4,8.8,6.7,8.2,9.4,7.7,6.3,7.7,9.1,7.9,7.9,9.4,8.2,6.7,8.2,6.5)
  
h <- hist(bicicletas,     
  main = "Histograma",     
  xlab = "Massa (kg)",     
  ylab = "Freq. absoluta",     
  ylim = c(0,12),     
  labels = TRUE,     
  col = "lightblue")
```

```{r eval=FALSE}
# Pontos limites das classes
h$breaks
## [1]  3  4  5  6  7  8  9 10 11

# O comando h$counts retorna um vetor com as frequências absolutas dentro de cada classe
h$counts
## [1]  1  2  2  8 10 11  4  2
```

```{r}
# Histograma com frequência relativa
hist(bicicletas,
  main = "Histograma",          
  xlab = "Massa (kg)",          
  ylab = "Freq. relativa",     
  freq = FALSE,     
  labels = TRUE,          
  col = "lightblue")
```

## Box-plot

```{r}
# Caixa de bigodes vertical
boxplot(bicicletas, main = "Caixa de bigodes", col="red")
```

```{r}
# Caixa de bigodes horizontal
boxplot(bicicletas, main = "Caixa de bigodes", col="green", horizontal = TRUE)
```

```{r}
# Caixa de bigodes lado a lado
par(mfrow=c(1,2))

# Caixa de bigodes vertical
boxplot(bicicletas,main = "Caixa de bigodes",col = "red")

# Caixa de bigodes horizontal
boxplot(bicicletas,main = "Caixa de bigodes",col = "green",horizontal = TRUE)

dev.off()
```

# Manipulando dados

## Tibbles

## O pacote `dplyr`

O `dplyr` é um dos pacotes mais populares e amplamente utilizados no R
para manipulação e transformação de dados. Ele faz parte do conjunto de
pacotes “tidyverse,” que são projetados para simplificar o trabalho com
dados no R. O `dplyr` oferece uma interface intuitiva e de fácil uso
para realizar operações comuns em data frames, como seleção de colunas,
filtragem de linhas, ordenação, resumo de dados e junção de data frames.

As principais funções do `dplyr` são:

-   `select()` - seleciona colunas
-   `arrange()` - ordena a base
-   `filter()` - filtra linhas
-   `mutate()` - cria/modifica colunas
-   `group_by()` - agrupa a base
-   `summarise()` - sumariza a base

Neste capítulo, vamos trabalhar com uma base de dados do Star Wars. Essa
base está disponível dentro do pacote `dplyr` no R e pode ser acessada
através do comando `starwars`.

Assim, utilizaremos o objeto `sw` para acessar os dados.

```{r}
library(dplyr)
sw <- starwars
sw
```

### Selecionando colunas

Para selecionar colunas, utilizamos a função `select()`. Repare que não
precisamos colocar o nome da coluna entre aspas.

```{r}
select(sw, name)
```

Também podemos selecionar várias colunas

```{r}
select(sw, name, mass, hair_color)
```

Podemos usar o operador `:` para selecionar colunas consecutivas.

```{r}
select(sw, name:hair_color)
```

O `dplyr` possui um conjunto de funções auxiliares muito úteis para
seleção de colunas. As principais são:

-   `starts_with()`: para colunas que começam com um texto padrão
-   `ends_with()`: para colunas que terminam com um texto padrão
-   `contains()`: para colunas que contêm um texto padrão

```{r}
select(sw, ends_with("color"))
```

Para remover colunas basta acrescentar um `-` antes da seleção.

```{r}
select(sw, -name, -hair_color)
```

```{r}
select(sw, -ends_with("color"))
```

### Exercícios

Utilize a base `sw` nos exercícios a seguir.

**1.** Teste aplicar a função `glimpse()` do pacote \``dplyr` à base
`sw`. O que ela faz?

**2.** Crie uma tabela com apenas as colunas `name`, `gender`, e
`films`. Salve em um objeto chamado `sw_simples`.

**3.** Selecione apenas as colunas `hair_color`, `skin_color` e
`eye_color` usando a função auxiliar `contains()`.

**4.** Usando a função `select()` (e suas funções auxiliares), escreva
códigos que retornem a base `sw` sem as colunas `hair_color`,
`skin_color` e `eye_color`. Escreva todas as soluções diferentes que
você conseguir pensar.

### Ordenando a base

Para ordenar linhas, utilizamos a função `arrange()`. O primeiro
argumento é a base de dados. Os demais argumentos são as colunas pelas
quais queremos ordenar as linhas.

```{r}
arrange(sw, mass)
```

Também podemos ordenar de forma decrescente usando a função `desc()`.

```{r}
arrange(sw, desc(mass))
```

Ordenar segundo duas ou mais colunas.

```{r}
arrange(sw, desc(height), desc(mass))
```

### Exercícios

**1.** Ordene `mass` em ordem crescente e `birth_year` em ordem
decrescente e salve em um objeto chamado `sw_ordenados`.

```{r eval=FALSE}
sw_ordenados <- arrange(sw, mass, desc(birth_year))
sw_ordenados
```

**2.** Selecione apenas as colunas `name` e `birth_year` e então ordene
de forma decrescente pelo `birth_year`.

```{r eval=FALSE}
# Aninhando funções
arrange(select(sw, name, birth_year), desc(birth_year))

# Criando um objeto intermediário
sw_aux <- select(sw, name, birth_year)
arrange(sw_aux, desc(birth_year))

# Pipe
sw %>% 
  select(name, birth_year) %>% 
  arrange(desc(birth_year))
```

### Filtrando linhas

Para filtrar valores de uma coluna da base, utilizamos a função
`filter()`.

```{r}
# filter(sw, height > 170)
# Ou
sw %>% filter(height > 170)
```

Podemos selecionar apenas as colunas `name` e `height` para
visualizarmos as alturas:

```{r}
sw %>% 
  filter(height > 170) %>% 
  select(name, height)
```

Podemos estender o filtro para duas ou mais colunas.

```{r}
filter(sw, height>170, mass>80)
```

```{r}
sw %>% filter(height > 170, mass > 80)
```

Podemos filtrar colunas categóricas. O exemplo abaixo retorna uma tabela
apenas com os personagens com cabelo preto ou castanho.

```{r}
filter(sw, hair_color == "black" | hair_color == "brown")
```

```{r}
sw %>% filter(hair_color %in% c("black","brown"))
```

Para filtrar textos sem correspondência exata, podemos utilizar a função
auxiliar `str_detect()` do pacote `{stringr}`. Ela serve para verificar
se cada string de um vetor contém um determinado padrão de texto.

```{r}
library(stringr)

str_detect(
  string = c("a", "aa","abc", "bc", "A", NA), 
  pattern = "a"
)
```

Podemos utilizá-la para filtrar apenas os personagens com cabelo `grey`.

```{r}
# Podemos detectar se o cabelo grey aparece na string
str_detect(
  string = sw$hair_color,
  pattern = "grey"
)
```

```{r}
library(stringr)
sw %>% filter(str_detect(hair_color,"grey"))
```

### Exercícios

Utilize a base `sw` nos exercícios a seguir.

**1.** Crie um objeto chamado `humanos` apenas com personagens que sejam
humanos.

**2.** Crie um objeto chamado `altos_fortes` com personagens que tenham
mais de 200 cm de altura e peso maior que 100 kg.

**3.** Retorne tabelas (`tibbles`) apenas com:

**a.** Personagens humanos que nasceram antes de 100 anos antes da
batalha de Yavin (`birth_year < 100`).

**b.** Personagens com cor `light` ou `red`.

**c.** Personagens com massa maior que 100 kg, ordenados de forma
decrescente por altura, mostrando apenas as colunas `name`, `mass` e
`height`.

**d.** Personagens que sejam “Humano” ou “Droid”, e tenham uma altura
maior que 170 cm.

**e.** Personagens que não possuem informação tanto de altura (height)
quanto de massa (mass), ou seja, possuem NA em ambas as colunas.

### Modificando e criando novas colunas

Para modificar uma coluna existente ou criar uma nova coluna, utilizamos
a função `mutate()`. O código abaixo divide os valores da coluna
`height` por 100, mudando a unidade de medida dessa variável de
centímetros para metros.

```{r}
sw %>% mutate(height = height/100)
```

Também poderíamos ter criado essa variável em uma nova coluna. Repare
que a nova coluna `height_meters` é colocada no final da tabela.

```{r}
sw %>% mutate(height_meters = height/100)
```

Podemos fazer qualquer operação com uma ou mais colunas. Abaixo vamos
criar um tibble que contenha as colunas `name`, `height`, `mass`, e uma
nova coluna `BMI`, que calcule o Índice de Massa Corporal (IMC) de cada
personagem, usando a fórmula `mass / (height/100)^2`. Caso `height` ou
`mass` seja `NA`, a coluna `BMI` deve ser `NA`.

```{r}
sw %>%
  mutate(BMI = ifelse(!is.na(height) & !is.na(mass), mass / (height/100)^2, NA)) %>%
  select(name, height, mass, BMI)
```

### Exercícios

**1.** Crie uma coluna chamada `dif_peso_altura` (diferença entre altura
e peso) e salve a nova tabela em um objeto chamado `starwars_dif`. Em
seguida, filtre apenas os personagens que têm altura maior que o peso e
ordene a tabela por ordem crescente de `dif_peso_altura`.

**a.** `indice_massa_altura` = `mass` / `height`

**b.** `indice_massa_medio` = `mean(mass, na.rm = TRUE)`

**c.** `indice_relativo` =
`(indice_massa_altura - indice_massa_medio) / indice_massa_medio`

**d.** `acima_media` =
`ifelse(indice_massa_altura > indice_massa_medio, “sim”, “não”)`

**3.** Crie uma nova coluna que classifique o personagem em “recente”
(nascido após 100 anos antes da batalha de Yavin) e “antigo” (nascido há
100 anos ou mais).

### Sumarizando a base

A função `summarize()`no R é utilizada para criar resumos estatísticos
de dados dentro de um data frame ou tibble. Ela é frequentemente usada
para calcular estatísticas agregadas, como médias, somas, contagens,
entre outras.

O código abaixo resume a coluna `mass` pela sua média.

```{r}
sw %>% summarize(media_massa = mean(mass, na.rm = TRUE))
```

Podemos calcular ao mesmo tempo sumarizações diferentes.

```{r}
sw %>% summarize(
  media_massa = mean(mass, na.rm = TRUE),
  mediana_massa = median(mass, na.rm = TRUE),
  variancia_massa = var(mass, na.rm = TRUE)
)
```

Podemos também sumarizar diversas colunas.

```{r}
sw %>% summarize(
  media_massa = mean(mass, na.rm = TRUE),
  media_altura = mean(height, na.rm = TRUE),
  media_ano = mean(birth_year, na.rm = TRUE)
)
```

Para sumarizar uma coluna agrupada pelas categorias de uma segunda
coluna usamos além do `summarize()` a função `group_by()`.

O código a abaixo calcula a altura média dos personagens para cada
categoria da coluna `hair_color`.

```{r}
sw %>% 
  filter(!is.na(hair_color), !is.na(height)) %>% 
  group_by(hair_color) %>% 
  summarize(media_altura = mean(height, na.rm = TRUE))
```

### Exerícios

Utilize a base `sw` nos exercícios a seguir.

**1.** Calcule a altura média e mediana dos personagens.

**2.** Calcule a massa média dos personagens cuja altura é maior que 175
cm.

**3.** Apresente na mesma tabela a massa média dos personagens com
altura menor que 175 cm e a massa média dos personagens com altura maior
ou igual a 175 cm.

**4.** Retorne tabelas (`tibbles`) apenas com:

**a.** A altura média dos personagens por espécie. **b.** A massa média
e mediana dos personagens por espécie. **c.** Apenas o nome dos
personagens que participaram de mais de 2 filmes.

### Juntando duas bases

# Visualização

# O pacote `ggplot2`

O `ggplot2` é um dos pacotes mais populares do R para criar gráficos.
Ele implementa o conceito de *Grammar of Graphics*, que oferece uma
maneira sistemática de descrever e construir gráficos. Este conceito
está apresentado no livro [The Grammar of
graphics](https://link.springer.com/book/10.1007/0-387-28695-0).

Para este capítulo vamos seguir o material disponível em
[link](https://livro.curso-r.com/8-graficos.html). O ficheiro com a base
de filmes IMDB está disponível no fénix

# Simulação

A simulação é uma poderosa ferramenta que aproveita a capacidade dos
computadores modernos para realizar cálculos que, de outra forma, seriam
difíceis ou até impossíveis de serem feitos analiticamente. A Lei dos
Grandes Números nos assegura que, ao observarmos uma grande amostra de
variáveis aleatórias independentes e identicamente distribuídas (i.i.d.)
com média finita, a média dessas observações tende a se aproximar da
média real da distribuição. Em vez de nos esforçarmos para encontrar
essa média através de métodos analíticos complexos, podemos utilizar o
poder de processamento de um computador para gerar uma amostra
suficientemente grande dessas variáveis aleatórias. A partir dessa
amostra, calculamos a média observada, que serve como uma estimativa
confiável da média verdadeira. No entanto, a eficácia desse método
depende de três fatores cruciais: identificar corretamente os tipos de
variáveis aleatórias necessárias para o problema em questão, garantir
que o computador seja capaz de gerar essas variáveis de forma precisa, e
determinar o tamanho adequado da amostra para que possamos confiar nos
resultados obtidos. A simulação, portanto, não só simplifica o processo
de resolução de problemas complexos, como também oferece uma abordagem
prática e eficiente para explorar cenários onde o cálculo analítico
tradicional é impraticável.

Iniciamos com alguns exemplos básicos de simulação para resolver
questões cujas respostas já conhecemos de forma analítica, apenas para
demonstrar que a simulação cumpre o que promete. Além disso, esses
exemplos introdutórios ajudarão a destacar alguns pontos importantes que
precisam ser considerados ao tentar resolver problemas mais complexos
utilizando simulação.

**Exemplo 1 (A média de uma distribuição)**: A média da distribuição
uniforme no intervalo [0,1] é conhecida por ser 1/2. Se tivéssemos
disponível um grande número de variáveis aleatórias i.i.d. uniformes no
intervalo [0,1], digamos, $X_{1},\ldots,X_{n}$, a Lei dos Grandes
Números nos diz que $\overline{X}=\frac{1}{n}\sum_{i=1}^{n}X_{i}$ deve
estar próximo da média 1/2. A Tabela abaixo fornece as médias de várias
amostras simuladas diferentes de tamanho $n$ a partir da distribuição
uniforme em [0,1] para vários valores diferentes de $n$. Não é difícil
ver que as médias estão próximas de 0.5 na maioria dos casos, mas há
bastante variação, especialmente para $n = 100$. Parece haver menos
variação para $n = 1000$, e ainda menos para os dois maiores valores de
$n$.

| n       | Replicações da Simulação |       |       |       |       |
|---------|--------------------------|-------|-------|-------|-------|
| 100     | 0.485                    | 0.481 | 0.484 | 0.569 | 0.441 |
| 1.000   | 0.497                    | 0.506 | 0.480 | 0.498 | 0.499 |
| 10.000  | 0.502                    | 0.501 | 0.499 | 0.498 | 0.498 |
| 100.000 | 0.502                    | 0.499 | 0.500 | 0.498 | 0.499 |

A maneira que obtemos a amostra aleatória uniforme foi usando a função `runif`

```{r eval=FALSE}
runif(100, 0, 1)
```

Como mencionamos anteriormente, não há necessidade de simulação no exemplo acima. Esta foi apenas para ilustrar que a simulação pode fazer o que afirma. Porém, é preciso estar ciente de que, por maior que seja a amostra simulada, a média de uma amostra de variáveis aleatórias i.i.d. não será necessariamente igual à sua média. É preciso ser capaz de levar em conta a variabilidade.

**Exemplo onde a simulação pode ajudar**

A seguir, apresentamos um exemplo em que as questões básicas são relativamente simples de descrever, mas a solução analítica seria, na melhor das hipóteses, entediante.

**Esperando por uma pausa**. Dois atendentes, A e B, em um restaurante fast-food começam a servir
clientes ao mesmo tempo. Eles concordam em se encontrar para um intervalo depois que cada um deles atender 10 clientes. Presumivelmente, um deles terminará antes do outro e terá que esperar. Quanto tempo, em média, um dos atendentes terá que esperar pelo outro?

Suponha que modelemos todos os tempos de serviço, independentemente do atendente, como variáveis aleatórias i.i.d. tendo distribuição exponencial com parâmetro 0.3 clientes por minuto. Então, o tempo que um atendente leva para atender 10 clientes tem a distribuição gama com parâmetros 10 e 0.3. Seja $X$ o tempo que A leva para atender 10 clientes e seja Y o tempo que B leva para atender 10 clientes. Somos solicitados a calcular a média de $|X − Y|$. A maneira mais direta de encontrar esta média analiticamente exigiria um integral bidimensional sobre a união de duas regiões não retangulares.

Por outro lado, suponha que um computador possa nos fornecer tantas variáveis aleatórias gama independentes quantas desejarmos. Podemos então obter um par $(X, Y)$ e calcular $Z = |X − Y|$. Em seguida, repetimos esse processo independentemente quantas vezes quisermos e calculamos a média de todos os valores $Z$ observados. A média deve ficar próxima da média de $Z$.

```{r}
set.seed(123)
x <- rgamma(10000, 10, 0.3)
y <- rgamma(10000, 10, 0.3)
z <- abs(x-y)
mean(z)
```

Temos então um tempo médio de 11.75 minutos.

```{r}
hist(z, xlab = "Tempo de espera Z", ylab = "Freq Abs")
```



## Geração de números pseudoaleatórios

**Números Aleatórios**

Números aleatórios são valores que são gerados de forma imprevisível e
não seguem nenhum padrão determinado. Em outras palavras, cada número em
uma sequência de números aleatórios é escolhido de maneira independente
dos outros, sem qualquer correlação entre eles. Na prática, os números
aleatórios são usados em diversas áreas, como criptografia, simulações,
estatísticas, jogos de azar, entre outros, onde é crucial que os números
não possam ser antecipados.

A verdadeira aleatoriedade é geralmente derivada de processos físicos
que são inerentemente imprevisíveis, como a radiação cósmica, ruído
térmico em circuitos eletrônicos, ou o decaimento radioativo. Em
computação, no entanto, obter números verdadeiramente aleatórios é
difícil e muitas vezes desnecessário.

**Números Pseudoaleatórios**

Números pseudoaleatórios, por outro lado, são números que são gerados
por algoritmos que produzem sequências que parecem aleatórias, mas são,
na verdade, determinadas por um valor inicial chamado semente (ou “seed”
em inglês). Se o algoritmo é iniciado com a mesma semente, ele produzirá
exatamente a mesma sequência de números.

Embora sejam determinísticos, os números pseudoaleatórios são amplamente
utilizados porque podem ser gerados rapidamente e, para muitas
aplicações, eles são suficientemente aleatórios. A principal vantagem é
que, ao usar a mesma semente, é possível replicar experimentos ou
simulações, o que é útil em pesquisas e depurações.

Uma das aproximações mais comuns para gerar números pseudoaleatórios é o
método *congruencial multiplicativo*:

-   Considere um valor inicial $x_0$, chamado semente;

-   Recursivamente calcule os valores sucessivos $x_{n}$, $n\geq 1$,
    usando: $$x_{n} = ax_{n-1} \, \text{mod}\, m,$$ onde $a$ e $m$ são
    inteiros positivos dados. Ou seja, $x_{n}$ é o resto da divisão
    inteira de $ax_{n-1}$ por m;

-   A quantidade $x_{n}/m$ é chamada um número pseudoaleatório, ou seja,
    é uma aproximação para o valor de uma variável aleatória uniforme.

As constantes $a$ e $m$ a serem escolhidas devem satisfazer três
critérios:

-   Para qualquer semente inicial, a sequência resultante deve ter a
    “aparência” de uma sequência de variáveis aleatórias uniformes
    $(0,1)$ independentes.

-   Para qualquer semente inicial, o número de variáveis que podem ser
    geradas antes da repetição ocorrer deve ser grande.

-   Os valores podem ser calculados eficientemente em um computador.

## A função `sample()`

A função `sample()` em R é utilizada para gerar uma amostra aleatória a
partir de um conjunto de dados ou uma sequência de números. Ela é
extremamente flexível, permitindo que você defina o tamanho da amostra,
se a amostragem é feita com ou sem reposição, e também se os elementos
têm probabilidades diferentes de serem selecionados.

```{r eval=FALSE}
# Sintaxe

sample(x, size, replace = FALSE, prob = NULL)
```

-   **x**: Vetor de elementos a serem amostrados.

-   **size**: Tamanho da amostra.

-   **replace**: Indica se a amostragem é com reposição (`TRUE`) ou sem
    reposição (`FALSE`).

-   **prob**: Um vetor de probabilidades associadas a cada elemento em

    x.  

**Exemplo 1**: Amostragem Simples sem Reposição.

```{r eval=FALSE}
# Suponha que temos uma população de 1 a 10
pop <- 1:10

# Queremos uma amostra de 5 elementos
amostra <- sample(pop, size = 5, replace = FALSE)
print(amostra)
## [1]  5  2  4 10  8
```

**Exemplo 2**: Amostragem com Reposição.

```{r eval=FALSE}
# Amostra com reposição
amostra_repos <- sample(pop, size = 5, replace = TRUE)
print(amostra_repos)
## [1] 6 8 9 9 6
```

**Exemplo 3**: Amostragem com Probabilidades Diferentes.

```{r eval=FALSE}
# Probabilidades associadas a cada elemento
prob <- c(0.1, 0.1, 0.1, 0.1, 0.1, 0.1, 0.1, 0.1, 0.05, 0.05)

# Amostra com probabilidades diferentes
amostra_prob <- sample(pop, size = 5, prob = prob)
print(amostra_prob)
## [1] 2 4 6 5 3
```

## Exercícios

**1.**  Crie um vetor com os números de 1 a 20. Utilize a função `sample()`
    para selecionar uma amostra aleatória de 5 elementos desse vetor. A
    amostragem deve ser feita sem reposição.

**2.**  Suponha que você tem uma população representada pelos números de 1
    a 10. Utilize a função `sample()` para selecionar uma amostra de 10
    elementos com reposição.

**3.**  Crie um vetor com as letras A, B, C, D, E. Aplique a função
    `sample()` para selecionar uma amostra de 3 letras, onde a
    probabilidade de cada letra ser selecionada é dada pelo vetor
    `c(0.1, 0.2, 0.3, 0.25, 0.15)`.

**4.**  Crie um vetor com os números de 1 a 10. Utilize a função `sample()`
    para reordenar aleatoriamente os elementos desse vetor.

**5.**  Crie um vetor com os nomes de cinco frutas: “Maçã”, “Banana”,
    “Laranja”, “Uva”, “Pera”. Utilizando a função `sample()`, selecione
    aleatoriamente uma fruta desse vetor. Em seguida, selecione uma
    amostra de 3 frutas.

**6.**  Você é responsável por realizar um teste de qualidade em uma
    fábrica. Há 1000 produtos fabricados, numerados de 1 a 1000.
    Selecione uma amostra aleatória de 50 produtos para inspeção,
    garantindo que não haja reposição na seleção.

**7.**  Simule o lançamento de dois dados justos 10000 vezes e registre as
    somas das faces resultantes. Utilize a função `sample()` para
    realizar a simulação. Em seguida, crie um histograma das somas
    obtidas.

**8.**  Você possui um vetor de 200 estudantes classificados em três turmas:
    A, B, e C. As turmas têm tamanhos diferentes (50, 100, e 50 alunos,
    respectivamente). Usando `sample()`, selecione uma amostra de 20
    alunos, mantendo a proporção original das turmas.

**9.**  Um cartão de Bingo contém 24 números aleatórios entre 1 e 75
    (excluindo o número central “free”). Crie 5 cartões de Bingo únicos
    usando a função `sample()`.

**10.** Em um estudo clínico, 30 pacientes devem ser randomizados em dois
    grupos: tratamento e controle. O grupo de tratamento deve conter 20
    pacientes e o grupo de controle 10. Usando `sample()`, faça a
    randomização dos pacientes. Dica: use a função `setdiff()`.

# Distribuições univariadas no R

No R temos acesso as mais comuns distribuições univariadas. Todas as
funções tem as seguintes formas:

| **Função**      | **Descrição**                                                 |
|--------------------------|----------------------------------------------|
| **p**nome( ...) | função de distribuição                                        |
| **d**nome( ...) | função de probabilidade ou densidade de probabilidade         |
| **q**nome( ...) | inversa da função de distribuição                             |
| **r**nome( ...) | geração de números aleatórios com a distribuição especificada |

o **nome** é uma abreviatura do nome usual da distribuição (`binom`,
`geom`, `pois`, `unif`, `exp`, `norm`, ...).

## Função de distribuição empírica

A função de distribuição empírica é uma função de distribuição acumulada
que descreve a proporção ou contagem de observações em um conjunto de
dados que são menores ou iguais a um determinado valor. É uma ferramenta
útil para visualizar a distribuição de dados observados e comparar
distribuições amostrais.

-   É uma função definida para todo número real $x$ e que para cada $x$
    dá a proporção de elementos da amostra menores ou iguais a $x$:
    $$F_{n}(x) = \frac{\# \, \text{observações} \leq x}{n}$$

-   Para construir a função de distribuição empírica precisamos
    primeiramente ordenar os dados em ordem crescente:
    $(x_{(1)},\ldots,x_{(n)})$

-   A definição da função de distribuição empírica é
    $$F_{n}(x) = \begin{cases}
      0, & \quad x < x_{(1)} \\
      \frac{i}{n}, & \quad x_{(i)}\leq x < x_{(i+1)}, \quad i=1,\ldots,n-1 \\
      1, & \quad x\geq x_{(n)}
    \end{cases}$$

-   Passo a passo para a construção da função

    -   Inicie desenhando a função do valor mais à esquerda para o mais
        à direita.
    -   Atribua o valor 0 para todos os valores menores que o menor
        valor da amostra, $x_{(1)}$ .
    -   Atribua o valor $\frac{1}{n}$ para o intervalo entre $x_{(1)}$ e
        $x_{(2)}$, o valor $\frac{2}{n}$ para o intervalo entre
        $x_{(2)}$ e $x_{(3)}$, e assim por diante, até atingir todos os
        valores da amostra.
    -   Para valores iguais ou superiores ao maior valor da amostra,
        $x_{(n)}$, a função tomará o valor 1.
    -   Se um valor na amostra se repetir $k$ vezes, o salto da função
        para esse ponto será $\frac{k}{n}$, em vez de $\frac{1}{n}$.

### Função de distribuição empírica no R, função `ecdf()`

A função `ecdf()` no R é usada para calcular a função de distribuição
empírica (Empirical Cumulative Distribution Function - ECDF) de um
conjunto de dados.

```{r}
# Conjunto de dados
dados <- c(3, 1, 4, 1, 5, 9, 2, 6, 5, 3, 5)

# Calcular a ECDF usando a função ecdf()
Fn <- ecdf(dados)

# Plotar a ECDF usando a função ecdf()
plot(Fn, main = "Função de Distribuição Empírica", xlab = "x", ylab = "Fn(x)", col = "blue", lwd = 2)
```

## Gerando uma variável aleatória com distribuição binomial

### Cálculo de probabilidades

Seja $X\sim \text{Binomial}(n=20,p=0.1)$.

$P(X = 4) \to$ `dbinom(4,20,0.1)` = 0.08978

$P(X \leq 4) \to$ `pbinom(4,20,0.1)` = 0.9568

$P(X > 4)\to$ `pbinom(4,20,0.1,lower.tail=FALSE)` = 0.04317

### Função massa de probabilidade (teórica)

```{r}
# Simulação de Variáveis aleatórias

# Função massa de probabilidade Binomial(n,p)
n <- 20
p <- 0.1
x <- 0:20

teorico <- data.frame(x = x, y=dbinom(x, size = n, prob = p))

# Carregue o pacote ggplot2
library(ggplot2)

ggplot(teorico) +  
  geom_point(aes(x = x, y=y), color = "blue") + 
  scale_x_continuous(breaks = 0:n) +  
  labs(title = "Binomial(20,0.1)", x = "Número de sucessos", y = "Probabilidade") +  
  theme_light()
```

### Função massa de probabilidade (simulação)

```{r}
set.seed(1234)

n <- 20
p <- 0.9
k <- 1000 # número de simulações

dados <- data.frame(X = rbinom(k, size = n, prob = p))

# Carregue o pacote ggplot2library(ggplot2)

ggplot(dados) +   
geom_bar(aes(x=X, y=after_stat(prop)), fill = "lightblue") +
  scale_x_continuous(breaks = 0:n) +   
  labs(title = "Geração de números aleatórios de Bi(20,0.9)", x="Número de sucessos", 
  y="Frequência relativa") +  
  theme_light()
```

### Comparação

```{r}
set.seed(1234)

n <- 20
p <- 0.1
k <- 1000 # número de simulações

dados <- data.frame(X = rbinom(k, size = n, prob = p))
teorico <- data.frame(x = 0:n, y=dbinom(0:n, size = n, prob = p))

# Carregue o pacote ggplot2
library(ggplot2)

ggplot(dados) +  
  geom_bar(aes(x = X, y = after_stat(prop)), fill = "lightblue") + 
  geom_point(data = teorico, aes(x, y), color = "magenta") + 
  scale_x_continuous(breaks = 0:n) +  
  labs(title = "Geração de números aleatórios de Bi(20,0.1)", x = "Número de sucessos",       
  y = "Probabilidade") +  
  theme_light()
```

### Função de distribuição

```{r}
# Definir os parâmetros da distribuição binomial
n <- 10 # Número de tentativas
p <- 0.5 # Probabilidade de sucesso

# Valores possíveis de sucessos (0 a n)
x <- 0:n

# Calcular a FD
cdf_values <- pbinom(x, size = n, prob = p)

# Plotar a FD
plot(x, cdf_values, type = "s", lwd = 2, col = "blue", 
xlab = "Número de Sucessos", ylab = "F(x)", 
main = "Função de Distribuição Acumulada da Binomial(n = 10, p = 0.5)")
```

### Função de distribuição empírica

```{r}
# Definir os parâmetros da distribuição binomial
n <- 10 # Número de tentativas
p <- 0.5 # Probabilidade de sucesso

set.seed(123)
# Amostra aleatória de dimensão 1000
amostra <- rbinom(1000,size = n, prob = p)

# Distribuição empírica 
Fn <- ecdf(amostra)

# Plotar CDF
plot(Fn, main = "Função de Distribuição Empírica", xlab = "x", 
ylab = "Fn(x)", col = "blue")

# OU
plot.ecdf(amostra)
```

**Cálculo de probabilidade**: Seja
$X \sim \text{Binomial}(n=10, p=0.5)$.

$P(X \leq 4) =$ `pbinom(4,10,0.5)` = 0.377

$P(X \leq 4) \approx$ `Fn(4)` = 0.382

## Gerando uma variável aleatória com distribuição de Poisson

### Cálculo de probabilidades

Seja $X\sim\text{Poisson}(\lambda=5)$.

$P(X =4) \to$ `dpois(4,5)` = 0.1755

\noindent $P(X\leq 4) \to$ `ppois(4,5)` = 0.4405

\noindent $P(X > 4)\to$ `ppois(4,5,lower.tail=FALSE)`= 0.5595

### Função massa de probabilidade (teórica)

```{r}
# Definir os valores de lambda e x
p <- c(0.1, 1, 2.5, 5, 15, 30)
x <- 0:50

# Carregar os pacotes necessários
library(ggplot2)
library(latex2exp)
library(gridExtra)

# Inicializar uma lista para armazenar os gráficos
plots <- list()

# Loop para criar os data frames e gráficos
for (i in 1:length(p)) {  
  teorico <- data.frame(x = x, y = dpois(x, lambda = p[i]))    
	
  plots[[i]] <- ggplot(teorico) +    
    geom_point(aes(x = x, y = y), color = "blue") + 
    scale_x_continuous(breaks = seq(0, 50, by = 10)) +
    labs(title = TeX(paste0("$Poisson(lambda=", p[i], ")$")), x="x", y="Probabilidade") +
    theme_light()
}
	
# Dispor os gráficos em uma grade 2x3
grid.arrange(grobs = plots, nrow = 2, ncol = 3)
```

### Função massa de probabilidade (simulação)

```{r}
p <- c(0.1, 1, 2.5, 5, 15, 30)
n <- 1000

# Carregar os pacotes necessários
library(ggplot2)
library(latex2exp)
library(gridExtra)

# Inicializar uma lista para armazenar os gráficos
plots <- list()

# Loop para criar os data frames e gráficos
for (i in 1:length(p)) {  
  dados <- data.frame(X = rpois(n, lambda = p[i]))
  
  plots[[i]] <- ggplot(dados) +    
    geom_bar(aes(x = X, y =after_stat(prop)), fill="lightblue") + 
    labs(title=TeX(paste("$Poisson(lambda=", p[i], ")$")), 
    x = "x", y = "Frequência relativa") + 
    theme_light()
}

# Dispor os gráficos em uma grade 2x3
grid.arrange(grobs = plots, nrow = 2, ncol = 3)
```

### Comparação

```{r}
p <- c(0.1, 1, 2.5, 5, 15, 30)
n <- 1000

# Carregar os pacotes necessários
library(ggplot2)
library(latex2exp)
library(gridExtra)

# Inicializar uma lista para armazenar os gráficos
plots <- list()

# Loop para criar os data frames e gráficos
for (i in 1:length(p)) {  
  dados <- data.frame(X = rpois(n, lambda = p[i]))  
  teorico <- data.frame(x=0:50, y=dpois(0:50,p[i]))    
  
  plots[[i]] <- ggplot(dados) +    
    geom_bar(aes(x = X, y =after_stat(prop)), fill="lightblue") +    
    geom_point(data = teorico, aes(x, y), color = "magenta") +    
    scale_x_continuous(breaks = seq(0, 50, by = 10)) +
    labs(title=TeX(paste("$Poisson(lambda=", p[i], ")$")), 
    x = "x", y = "Frequência relativa") +    
    theme_light()
}

# Dispor os gráficos em uma grade 2x3
grid.arrange(grobs = plots, nrow = 2, ncol = 3)
```

### Função de distribuição

```{r}
lambda <- 5  # Parâmetro da Poisson
x <- 0:15    # Valores de x para plotar a distribuição

# Calcular a FD
y <- ppois(x, lambda = lambda)

# Plotar a FD
plot(x,y, type="s", lwd=2, col="blue",     
  main=TeX(paste("Função de Distribuição da $Poisson (lambda =", lambda, ")$")),    
  xlab = "x",     
  ylab = "F(x)")
```

### Função de distribuição empírica

```{r}
library(latex2exp)
# Definir os parâmetros da distribuição de Poisson
lambda <- 5

dados <- rpois(1000,lambda = lambda)
Fn <- ecdf(dados)

# Plotar CDF
plot(Fn, main=TeX("Função de Distribuição Empírica da $Poisson(lambda = 5)$"),
  xlab = "x",     
  ylab = "Fn(x)",      
  col = "blue")

# OU
#plot.ecdf(dados)

plot(Fn, main="Função de Distribuição Empírica",
     xlab="x",
     ylab="Fn",
     col="blue",
     verticals = TRUE)
```

**Cálculo de probabilidades**: Seja $X\sim\text{Poisson}(\lambda=5)$.

$P(X\leq 4) \to$ `ppois(4,5)` = 0.4405

$P(X \leq 4) \to$ `Fn(4)` = 0.433

## Gerando uma variável aleatória com distribuição de Uniforme

### Cálculo de probabilidades

Seja $X\sim \text{Uniforme}(0,1)$

-   $P(X\leq 0.5) \to$ `punif(0.5, min = 0, max = 1)` = 0.5

-   $P(X > 0.5) \to$ `punif(0.5, min = 0, max = 1, lower.tail = FALSE)`
    = 0.5

### Função densidade de probabilidade

```{r}
# Gerar os valores x para a densidade teórica
x_vals <- seq(0, 1, length.out = 100)

# Calcular a densidade teórica para os valores x
y_vals <- dunif(x_vals, min = 0, max = 1)

# Desenhar o gráfico da função densidade de probabilidade
plot(x_vals, y_vals, type = "l", 
     col = "red", lwd = 2, 
     main = "Densidade da Distribuição Uniforme (0,1)",
     xlab = "Valor", ylab = "Densidade")
```

### Função densidade de probabilidade (simulação)

```{r}
# Definir o tamanho da amostra
n <- 10000

# Fixar a semente para reprodutibilidade
set.seed(123)

# Gerar a variável aleatória com distribuição uniforme (0,1)
uniform_data <- runif(n, min = 0, max = 1)

# Criar um histograma da amostra 
hist(uniform_data, probability = TRUE, 
     main = "Histograma da Densidade - Uniforme(0,1)", 
     xlab = "Valor", 
     ylab = "Densidade", 
     col = "lightblue", 
     border = "darkblue")
```

### Comparação

```{r}
# Definir o tamanho da amostra
n <- 10000

# Fixar a semente para reprodutibilidade
set.seed(123)

# Gerar a variável aleatória com distribuição uniforme (0,1)
uniform_data <- runif(n, min = 0, max = 1)

# Criar um histograma da amostra com densidade
hist(uniform_data, probability = TRUE, 
     main = "Comparação da Densidade - Uniforme(0,1)", 
     xlab = "Valor", 
     ylab = "Densidade", 
     col = "lightblue", 
     border = "darkblue")

# Adicionar a curva da densidade teórica
curve(dunif(x, min = 0, max = 1), 
      add = TRUE, 
      col = "red", 
      lwd = 2)
```

### Função de distribuição

```{r}
# Gerar os valores x para a FD teórica
x_vals <- seq(0, 1, length.out = 100)

# Calcular a FD teórica para os valores x
y_vals <- punif(x_vals, min = 0, max = 1)

# Desenhar o gráfico da função de distribuição acumulada
plot(x_vals, y_vals, type = "l", 
     col = "blue", lwd = 2, 
     main = "Função de Distribuição Uniforme (0,1)",
     xlab = "Valor", ylab = "F(x)")
```

### Função de distribuição empírica

```{r}
# Definir o tamanho da amostra
n <- 10000

# Fixar a semente para reprodutibilidade
set.seed(123)

# Gerar a variável aleatória com distribuição uniforme (0,1)
uniform_data <- runif(n, min = 0, max = 1)

# Função de distribuição empírica
Fn <- ecdf(uniform_data)

plot(Fn, main="Função de Distribuição Empírica",
     xlab="x",
     ylab="Fn",
     col="blue")

# OU
#plot.ecdf(uniform_data)
```

## Gerando uma variável aleatória com distribuição Exponencial

### Cálculo de probabilidades

Seja $X\sim \text{Exponencial}(\lambda=1)$.

$P(X\leq 0.5) \to$ `pexp(0.5,rate=1)`=0.3935

$P(X > 0.5) \to$ `pexp(0.5,rate=1,lower.tail=FALSE)`=0.6065

### Função densidade de probabilidade (teórica)

```{r}
# Gerar os valores x para a densidade teórica
x_vals <- seq(0, 10, length.out = 100)

# Calcular a densidade teórica para os valores x
y_vals <- dexp(x_vals, rate=1)

# Desenhar o gráfico da função densidade de probabilidade
plot(x_vals, y_vals, type = "l", 
     col = "red", lwd = 2, 
     main = "Densidade da Distribuição Exponencial(1)",
     xlab = "Valor", ylab = "Densidade")
```

### Função densidade de probabilidade (simulação)

```{r}
# Definir o tamanho da amostra
n <- 10000

# Fixar a semente para reprodutibilidade
set.seed(123)

# Gerar a variável aleatória com distribuição exponencial(1)
expo_data <- rexp(n, rate=1)

# Criar um histograma da amostra 
hist(expo_data, probability = TRUE, 
     main = "Histograma da Densidade - Exponencial(1)", 
     xlab = "Valor", 
     ylab = "Densidade", 
     col = "lightblue", 
     border = "darkblue")
```

### Comparação

```{r}
# Definir o tamanho da amostra
n <- 10000

# Fixar a semente para reprodutibilidade
set.seed(123)

# Gerar a variável aleatória com distribuição exponencial(1)
expo_data <- rexp(n, rate=1)

# Criar um histograma da amostra 
hist(expo_data, probability = TRUE, 
     main = "Comparação da Densidade - Exponencial(1)", 
     xlab = "Valor", 
     ylab = "Densidade", 
     col = "lightblue", 
     border = "darkblue")

# Adicionar curva da densidade teórica
curve(dexp(x,rate=1),
      add=TRUE,
      col="red",
      lwd=2)
```

### Função de distribuição

```{r}
# Gerar os valores x para a FD teórica
x_vals <- seq(0, 10, length.out = 100)

# Calcular a FD teórica para os valores x
y_vals <- pexp(x_vals, rate=1)

# Desenhar o gráfico da FD
plot(x_vals, y_vals, type = "l", 
     col = "red", lwd = 2, 
     main = "Função de Distribuição Exponencial(1)",
     xlab = "Valor", ylab = "F(x)")
```

### Função de distribuição empírica

```{r}
# Definir o tamanho da amostra
n <- 10000

# Fixar a semente para reprodutibilidade
set.seed(123)

# Gerar a variável aleatória com distribuição exponencial(1)
expo_data <- rexp(n, rate=1)

# Função de distribuição empírica
Fn <- ecdf(expo_data)

plot(Fn, main="Função de Distribuição Empírica",
     xlab="x",
     ylab="Fn",
     col="blue")
```

## Gerando uma variável aleatória com distribuição Normal

### Cálculo de probabilidades

Seja $X\sim \text{Normal}(0,1)$.

$P(X \leq 0.5)\to$ `pnorm(0.5,mean=0,sd=1)`=0.6915

$P(X >0.5)\to$ `pnorm(0.5,mean=0,sd=1,lower.tail=FALSE)`=0.3085

### Função densidade de probabilidade (teórica)

```{r}
# Gerar os valores x para a densidade teórica
x_vals <- seq(-5, 5, length.out = 100)

# Calcular a densidade teórica para os valores x
y_vals <- dnorm(x_vals, mean = 0, sd = 1)

# Desenhar o gráfico da função densidade de probabilidade
plot(x_vals, y_vals, type = "l", 
     col = "red", lwd = 2, 
     main = "Densidade da Distribuição Normal(0,1)",
     xlab = "Valor", ylab = "Densidade")
```

### Função densidade de probabilidade (simulação)

```{r}
# Definir o tamanho da amostra
n <- 10000

# Fixar a semente para reprodutibilidade
set.seed(123)

# Gerar a variável aleatória com distribuição Normal(0,1)
normal_data <- rnorm(n, mean = 0, sd = 1)

# Criar um histograma da amostra com densidade
hist(normal_data, probability = TRUE, 
     main = "Comparação da Densidade - Normal(0,1)", 
     xlab = "Valor", 
     ylab = "Densidade", 
     col = "lightblue", 
     border = "darkblue")
```

### Comparação

```{r}
# Definir o tamanho da amostra
n <- 10000

# Fixar a semente para reprodutibilidade
set.seed(123)

# Gerar a variável aleatória com distribuição Normal(0,1)
normal_data <- rnorm(n, mean = 0, sd = 1)

# Criar um histograma da amostra com densidade
hist(normal_data, probability = TRUE, 
     main = "Comparação da Densidade - Normal(0,1)", 
     xlab = "Valor", 
     ylab = "Densidade", 
     col = "lightblue", 
     border = "darkblue")

# Adicionar a curva da densidade teórica
curve(dnorm(x, mean = 0, sd = 1), 
      add = TRUE, 
      col = "red", 
      lwd = 2)
```

### Função de distribuição

```{r}
# Gerar os valores x para a FD teórica
x_vals <- seq(-5, 5, length.out = 100)

# Calcular a FD teórica para os valores x
y_vals <- pnorm(x_vals, mean = 0, sd = 1)

# Desenhar o gráfico da função de distribuição
plot(x_vals, y_vals, type = "l", 
     col = "blue", lwd = 2, 
     main = "Função de Distribuição Normal(0,1)",
     xlab = "Valor", ylab = "F(x)")
```

### Função de distribuição empírica

```{r}
# Definir o tamanho da amostra
n <- 10000

# Fixar a semente para reprodutibilidade
set.seed(123)

# Gerar a variável aleatória com distribuição Normal(0,1)
normal_data <- rnorm(n, mean = 0, sd = 1)

# Função de distribuição empírica
Fn <- ecdf(normal_data)

plot(Fn, main="Função de Distribuição Empírica",
     xlab="x",
     ylab="Fn",
     col="blue")

```

## Exercícios

**1.** Usando o R e fixando a semente em 123, simule 1000 lançamentos de
uma moeda com probabilidade de 0.5 de sair cara. Conte o número de caras
em cada lançamento e plote um histograma dos resultados.

**2.** Usando o R e fixando a semente em 123, gere uma amostra aleatória
de 5000 observações de uma variável aleatória binomial com parâmetros
$n = 10$ e $p = 0.3$. Calcule a média e a variância das observações
geradas.

**3.** Usando o R e fixando a semente em 123, gere uma amostra aleatória
de 2300 observações de uma variável aleatória de Poisson com parâmetro
$\lambda = 4$. Calcule a média e o desvio padrão das observações
geradas.

**4.** Em um processo de qualidade, considere uma variável aleatória $X$
que representa o número de produtos defeituosos em um lote de 50
produtos, onde a probabilidade de um produto ser defeituoso é 0.1.
Usando o R e fixando a semente em 123 gere uma amostra aleatória de
10000 observações de $X$. Conte a frequência de lotes com exatamente 5
produtos defeituosos. Calcule a proporção de lotes com exatamente 5
produtos defeituosos e compare o valor obtido com a probabilidade
$P(X=5)$, onde $X \sim \text{Binomial}(50, 0.1)$.

**5.** Usando o R e fixando a semente em 123, gere uma amostra aleatória
de 5000 observações de uma variável aleatória $X$ binomial com
parâmetros $n = 20$ e $p = 0.7$.

**(a)** Faça um histograma de frequência relativa associado aos valores
amostrais. Sobreponha no gráfico a distribuição de probabilidade de $X$.

**(b)** Use a função de distribuição empírica para estimar $P(X\leq 10)$
e compare com o valor teórico.

**6.** Usando o R e fixando a semente em 543, gere uma amostra aleatória
de 2400 observações de uma variável aleatória $Y$ de Poisson com
parâmetro $\lambda = 6$.

**(a)** Faça um histograma de frequência relativa associado aos valores
amostrais. Sobreponha no gráfico a distribuição de probabilidade de $X$.

**(b)** Use a função de distribuição empírica para estimar $P(Y > 5)$ e
compare com o valor teórico.

**7.** Usando o R e fixando a semente em 345, gere uma amostra aleatória
de 3450 observações de uma variável aleatória $Z$ uniforme no intervalo
$[0, 1]$. Use a função de distribuição empírica para estimar
$P(Z \leq 0.5)$ e compare com o valor teórico.

**8.** Usando o R e fixando a semente em 123, gere uma amostra aleatória
de 3467 observações de uma variável aleatória $W$ normal com média
$\mu = 0$ e desvio padrão $\sigma = 1$.

**(a)** Faça um histograma de frequência relativa associado aos valores
amostrais. Sobreponha no gráfico a distribuição de $X$.

**(b)** Use a função de distribuição empírica para estimar $P(W > 1)$ e
compare com o valor teórico.

**9.** Usando o R e fixando a semente em 123, gere uma amostra aleatória
de 1234 observações de uma variável aleatória $V$ exponencial com
parâmetro $\lambda = 0.5$.

**(a)** Faça um histograma de frequência relativa associado aos valores
amostrais. Sobreponha no gráfico a distribuição de probabilidade de $X$.

**(b)** Use a função de distribuição empírica para estimar $P(V > 2)$ e
compare com o valor teórico.

**10.** O número de acertos num alvo em 30 tentativas onde a
probabilidade de acerto é 0.4, é modelado por uma variável aleatória $X$
com distruibuição Binomial de parâmetros $n=30$ e $p=0.4$. Usando o R e
fixando a semente em 123, gere uma amostra de dimensão $n=700$ dessa
variável. Para essa amostra:

**(a)** Faça um histograma de frequência relativa associado aos valores
amostrais. Sobreponha no gráfico a distribuição de probabilidade de $X$.

**(b)** Calcule a função de distribuição empírica e com base nessa
função estime a probabilidade do número de acertos no alvo, em 30
tentativas, ser maior que 15. Calcule ainda o valor teórico dessa
probabilidade.

**11.** Usando o R e fixando a semente em 123, gere amostras de tamanho
crescente $n = 100, 1000, 10000, 100000$ de uma variável aleatória $X$
com distribuição de Poisson com parâmetro $\lambda = 3$. Para cada
tamanho de amostra, calcule a média amostral e compare-a com o valor
esperado teórico. Observe e comente a convergência das médias amostrais.

**12.** Usando o R e fixando a semente em 123, gere amostras de tamanho
crescente $n = 100, 1000, 10000, 100000$ de uma variável aleatória W com
distribuição uniforme no intervalo $[0, 1]$. Para cada tamanho de
amostra, calcule a média amostral e compare-a com o valor esperado
teórico. Observe e comente a convergência das médias amostrais.

**13.** Um grupo de estudantes de Estatística está realizando uma
pesquisa para avaliar o grau de satisfação dos alunos com um novo curso
oferecido pela universidade. Cada estudante responde a uma pergunta onde
pode indicar se está satisfeito ou insatisfeito com o curso. A
probabilidade de um estudante estar satisfeito é de $0.75$.

-   Usando o R e fixando a semente em 42, simule amostras de tamanho
    crescente $n = 100, 500, 1000, 5000, 10000$ de uma variável
    aleatória $X$ com distribuição binomial, onde $X$ representa o
    número de estudantes satisfeitos. Para cada tamanho de amostra,
    calcule a proporção de estudantes satisfeitos e compare-a com a
    probabilidade teórica de satisfação (0.75).

**14.** Usando o R e fixando a semente em 1058, gere 9060 amostras de
dimensão 9 de uma população, $X\sim \text{Binomial}(41,0.81)$. Calcule a
média de cada uma dessas amostras, obtendo uma amostra de médias.
Calcule ainda o valor esperado da distribuição teórica de $X$ e compare
com a média da amostra de médias.

**15.** Em um hospital, o tempo de atendimento de pacientes segue uma
distribuição exponencial com média de 30 minutos. Um pesquisador deseja
estimar o tempo médio de atendimento coletando amostras de diferentes
tamanhos.

-   Usando o R e fixando a semente em 456, simule 1000 amostras de
    tamanho 50, 100 e 1000 do tempo de atendimento. Para cada tamanho de
    amostra, calcule a média de cada amostra e plote o histograma das
    médias amostrais para cada tamanho. Compare essas distribuições com
    a distribuição normal com média $E(X)$ e desvio padrão
    $\sqrt{V(X)n}$ e comente sobre a aplicação do Teorema do Limite
    Central.

**16.** O tempo de espera (em minutos) para o atendimento no setor de
informações de um banco é modelado por uma variável aleatória X com
distribuição \text{Uniforme}($a=5, b=20$). Usando o R e fixando a
semente em 1430, gere 8000 amostras de dimensão $n=100$ dessa variável.
Para essas amostras:

**(a)** Calcule a soma de cada uma das amostras obtendo assim valores da
distribuição da soma $S_{n} = \sum_{i=1}^{n}X_{n}$.

**(b)** Faça um histograma de frequência relativa associado aos valores
obtidos da distribuição da soma e sobreponha no gráfico uma curva com
distribuição normal de valor esperado $nE(X)$ e desvio padrão
$\sqrt{V(X)n}$.

**(c)** Calcule a média de cada uma das amostras obtendo assim valores
da distribuição da média $\bar{X_{n}}$.

**(d)** Faça um histograma de frequência relativa associado aos valores
obtidos da distribuição da média $\bar{X_{n}}$. Sobreponha no gráfico
uma curva com distribuição normal com valor esperado $E(X)$ e desvio
padrão $\sqrt{V(x)/n}$.

**17.** O tempo de atendimento (em minutos), de doentes graves num
determinado hospital, é modelado por uma variável aleatória $X$ com
distribuição Exponencial($\lambda=0.21$). Usando o R e fixando a semente
em 1580, gere 1234 amostras de dimensão $n=50$ dessa variável. Para
essas amostras:

**(a)** Calcule a soma de cada uma das amostras obtendo assim valores da
distribuição da soma $S_{n} = \sum_{i=1}^{n}X_{n}$.

**(b)** Faça um histograma de frequência relativa associado aos valores
obtidos da distribuição da soma e sobreponha no gráfico uma curva com
distribuição normal de valor esperado $nE(X)$ e desvio padrão
$\sqrt{V(X)n}$.

**(c)** Calcule agora a soma padronizada
$$\frac{S_{n}-E(S_{n})}{\sqrt{V(S_{n})}}$$ e faça um histograma de
frequência relativa associado aos valores obtidos da distribuição da
soma padronizada. Sobreponha no gráfico uma curva com distribuição
normal de valor esperado 0 e desvio padrão 1.

**(d)** Calcule a média de cada uma das amostras obtendo assim valores
da distribuição da média $\bar{X_{n}}$.

**(e)** Faça um histograma de frequência relativa associado aos valores
obtidos da distribuição da média $\bar{X_{n}}$. Sobreponha no gráfico
uma curva com distribuição normal com valor esperado $E(X)$ e desvio
padrão $\sqrt{V(x)/n}$.

**18.** A altura (em centímetros) dos alunos de uma escola é modelada
por uma variável aleatória X com distribuição
\text{Normal}($\mu=170, \sigma=10$). Usando o R e fixando a semente em
678, gere 9876 amostras de dimensão $n=80$ dessa variável. Para essas
amostras:

**(a)** Calcule a soma de cada uma das amostras obtendo assim valores da
distribuição da soma $S_{n} = \sum_{i=1}^{n}X_{n}$.

**(b)** Faça um histograma de frequência relativa associado aos valores
obtidos da distribuição da soma e sobreponha no gráfico uma curva com
distribuição normal de valor esperado $nE(X)$ e desvio padrão
$\sqrt{V(X)n}$.

**(c)** Calcule agora a soma padronizada
$$\frac{S_{n}-E(S_{n})}{\sqrt{V(S_{n})}}$$ e faça um histograma de
frequência relativa associado aos valores obtidos da distribuição da
soma padronizada. Sobreponha no gráfico uma curva com distribuição
normal de valor esperado 0 e desvio padrão 1.

**(d)** Calcule a média de cada uma das amostras obtendo assim valores
da distribuição da média $\bar{X_{n}}$.

**(e)** Faça um histograma de frequência relativa associado aos valores
obtidos da distribuição da média $\bar{X_{n}}$. Sobreponha no gráfico
uma curva com distribuição normal com valor esperado $E(X)$ e desvio
padrão $\sqrt{V(x)/n}$.

**(f)** Faça um histograma de frequência relativa associado aos valores
obtidos da distribuição da média padronizada
$$\frac{\bar{X}_{n}-E(\bar{X_{n}})}{\sqrt{V(\bar{X_{n}})}}$$ e
sobreponha no gráfico com uma curva com distribuição Normal com valor
esperado 0 e desvio padrão 1.

**19.** A chegada de clientes em uma loja durante 1 hora, assumindo uma
taxa média de 20 clientes por hora pode ser modelada por uma variável
aleatória $X$ com distribuição de Poisson($\lambda=20$). Usando o R e
fixando a semente em 1222, gere 8050 amostras de dimensão 30 de $X$.

**(a)** Calcule a soma de cada uma das amostras obtendo assim valores da
distribuição da soma $S_{n} = \sum_{i=1}^{n}X_{n}$.

**(b)** Faça um histograma de frequência relativa associado aos valores
obtidos da distribuição da soma e sobreponha no gráfico uma curva com
distribuição normal de valor esperado $nE(X)$ e desvio padrão
$\sqrt{V(X)n}$.

**(c)** Calcule agora a soma padronizada
$$\frac{S_{n}-E(S_{n})}{\sqrt{V(S_{n})}}$$ e faça um histograma de
frequência relativa associado aos valores obtidos da distribuição da
soma padronizada. Sobreponha no gráfico uma curva com distribuição
normal de valor esperado 0 e desvio padrão 1.

**(d)** Calcule a média de cada uma das amostras obtendo assim valores
da distribuição da média $\bar{X_{n}}$.

**(e)** Faça um histograma de frequência relativa associado aos valores
obtidos da distribuição da média $\bar{X_{n}}$. Sobreponha no gráfico
uma curva com distribuição normal com valor esperado $E(X)$ e desvio
padrão $\sqrt{V(x)/n}$.

**(f)** Faça um histograma de frequência relativa associado aos valores
obtidos da distribuição da média padronizada
$$\frac{\bar{X}_{n}-E(\bar{X_{n}})}{\sqrt{V(\bar{X_{n}})}}$$ e
sobreponha no gráfico com uma curva com distribuição Normal com valor
esperado 0 e desvio padrão 1.

# Relatórios

## Markdown

## R Markdown

# Referências

-   <https://cemapre.iseg.ulisboa.pt/~nbrites/CTA/index.html>
-   <https://livro.curso-r.com/>

# Respostas

## O pacote dplyr

### Selecionando colunas

**1.** Teste aplicar a função `glimpse()` do pacote \``dplyr` à base
`sw`. O que ela faz?

```{r}
glimpse(sw)
```

Mostra os nomes das variáveis, os tipos de dados e os primeiros valores
de cada coluna em uma única visualização, tudo de forma horizontal.

**2.** Crie uma tabela com apenas as colunas `name`, `gender`, e
`films`. Salve em um objeto chamado `sw_simples`.

```{r}
sw_simples <- select(sw, name, gender, films)
sw_simples
```

**3.** Selecione apenas as colunas `hair_color`, `skin_color` e
`eye_color` usando a função auxiliar `contains()`.

```{r}
select(sw, contains("color"))
```

**4.** Usando a função `select()` (e suas funções auxiliares), escreva
códigos que retornem a base `sw` sem as colunas `hair_color`,
`skin_color` e `eye_color`. Escreva todas as soluções diferentes que
você conseguir pensar.

```{r eval=FALSE}
select(sw, -hair_color, -skin_color, -eye_color)

select(sw, -contains("color"))

select(sw, -ends_with("color"))

select(sw, name:mass, birth_year:starships)
```

### Ordenando a base

**1.** Ordene `mass` em ordem crescente e `birth_year` em ordem
decrescente e salve em um objeto chamado `sw_ordenados`.

```{r}
sw_ordenados <- arrange(sw, mass, desc(birth_year))
sw_ordenados
```

**2.** Selecione apenas as colunas `name` e `birth_year` e então ordene
de forma decrescente pelo `birth_year`.

```{r eval=FALSE}
# Aninhando funções
arrange(select(sw, name, birth_year), desc(birth_year))

# Criando um objeto intermediário
sw_aux <- select(sw, name, birth_year)
arrange(sw_aux, desc(birth_year))

# Usando pipe
sw %>% 
  select(name, birth_year) %>%
  arrange(desc(birth_year))
```

### Filtrando linhas

Utilize a base `sw` nos exercícios a seguir.

**1.** Crie um objeto chamado `humanos` apenas com personagens que sejam
humanos.

```{r eval=FALSE}
humanos <- filter(sw, species == "Human")

# O pipe
humanos <- sw %>% 
  filter(species == "Human")
```

**2.** Crie um objeto chamado `altos_fortes` com personagens que tenham
mais de 200 cm de altura e peso maior que 100 kg.

```{r eval=FALSE}
altos_fortes <- filter(sw, height > 200, mass > 100)
```

**3.** Retorne tabelas (`tibbles`) apenas com:

**a.** Personagens humanos que nasceram antes de 100 anos antes da
batalha de Yavin (`birth_year < 100`).

```{r eval=FALSE}
filter(sw, species == "Human", birth_year < 100)
```

**b.** Personagens com cor `light` ou `red`.

```{r eval=FALSE}
filter(sw, skin_color == "light" | skin_color == "red")
```

**c.** Personagens com massa maior que 100 kg, ordenados de forma
decrescente por altura, mostrando apenas as colunas `name`, `mass` e
`height`.

```{r eval=FALSE}
select(arrange(filter(sw, mass > 100), desc(height)), name, mass, height)

# usando o pipe
sw %>% 
  filter(mass > 100) %>% 
  arrange(desc(height)) %>% 
  select(name, mass, height)
```

**d.** Personagens que sejam “Humano” ou “Droid”, e tenham uma altura
maior que 170 cm.

```{r eval=FALSE}
filter(sw, species == "Human" | species == "Droid", height > 170)

# usando o pipe
sw %>% 
  filter(species %in% c("Human", "Droid"), height > 170)
```

**e.** Personagens que não possuem informação tanto de altura quanto de
massa, ou seja, possuem NA em ambas as colunas.

```{r eval=FALSE}
filter(sw, is.na(height), is.na(mass))
```

### Modificando e criando novas colunas

**1.** Crie uma coluna chamada `dif_peso_altura` (diferença entre altura
e peso) e salve a nova tabela em um objeto chamado `sw_dif`. Em seguida,
filtre apenas os personagens que têm altura maior que o peso e ordene a
tabela por ordem crescente de `dif_peso_altura`.

```{r eval=FALSE}
sw_dif <- mutate(sw, dif_peso_altura = height-mass)

arrange(filter(sw_dif, height > mass), dif_peso_altura)

# usando o pipe
sw_dif <- sw %>% 
  mutate(dif_peso_altura = height-mass)

sw_dif %>% 
  filter(height > mass) %>% 
  arrange(dif_peso_altura)
```

**2.** Fazendo apenas uma chamada da função `mutate()`, crie as
seguintes colunas novas na base `sw`:

**a.** `indice_massa_altura` = `mass` / `height`

**b.** `indice_massa_medio` = `mean(mass, na.rm = TRUE)`

**c.** `indice_relativo` =
`(indice_massa_altura - indice_massa_medio) / indice_massa_medio`

**d.** `acima_media` =
`ifelse(indice_massa_altura > indice_massa_medio, “sim”, “não”)`

```{r eval=FALSE}
mutate(sw, 
       indice_massa_altura = mass/height,
       indice_massa_medio = mean(mass, na.rm = TRUE),
       indice_relativo = (indice_massa_altura - indice_massa_medio) / indice_massa_medio,
       acima_media = ifelse(indice_massa_altura > indice_massa_medio, "sim", "não"))
```

### Sumarizando a base

Utilize a base `sw` nos exercícios a seguir.

**1.** Calcule a altura média e mediana dos personagens.

```{r}
summarize(sw, 
          media_altura = mean(height, na.rm=TRUE),
          mediana_altura = median(height, na.rm = TRUE))
```

**2.** Calcule a massa média dos personagens cuja altura é maior que 175
cm.

```{r}
sw %>% 
  filter(height > 175) %>% 
  summarize(media_massa = mean(mass, na.rm = TRUE))
```

**3.** Apresente na mesma tabela a massa média dos personagens com
altura menor que 175 cm e a massa média dos personagens com altura maior
ou igual a 175 cm.

```{r}
sw %>% 
  mutate(alturas = ifelse(height < 175, "menor 175", "maior 175")) %>%
  filter(!is.na(height)) %>% 
  group_by(alturas) %>% 
  summarize(altura_media = mean(height, na.rm=TRUE)
  )
  
```

**4.** Retorne tabelas (`tibbles`) apenas com:

**a.** A altura média dos personagens por espécie.

```{r}
sw %>% 
  group_by(species) %>% 
  summarize(altura_media = mean(height, na.rm = TRUE))
```

**b.** A massa média e mediana dos personagens por espécie.

```{r}
sw %>%
  filter(!is.na(mass)) %>% 
  group_by(species) %>% 
  summarize(massa_media = mean(mass, na.rm = TRUE),
            massa_mediana = median(mass, na.rm = TRUE))
```

**c.** Apenas o nome dos personagens que participaram de mais de 2
filmes.

```{r}
sw %>% 
  filter(length(films) > 2) %>% 
  select(name)
```
