# R como Calculadora e Operações Aritméticas

A Estatística está intimamente ligada à Álgebra, especialmente no que
diz respeito ao uso de matrizes e vetores para representar conjuntos de
dados e variáveis. No R, estas estruturas de dados são amplamente
utilizadas para facilitar a manipulação e a análise estatística. Por
isso, é importante primeiro entender como o R lida com estas estruturas
antes de avançar para comandos estatísticos mais específicos.

## O Prompt do R

O R utiliza uma interface de linha de comando para executar operações e
aceitar comandos diretamente. Esta interface é marcada pelo símbolo \>,
conhecido como o **prompt**. Quando se digita um comando após o prompt e
se pressiona Enter, o R interpreta o comando, executa a operação
correspondente e exibe o resultado no ecrã.

```{r eval=FALSE}
print("Meu primeiro comando no R!")
## [1] "Meu primeiro comando no R!"
```

Nas notas de aula, o código R digitado no console é exibido em caixas
cinzentas. Quando se vê o símbolo \## no início de uma linha, isso
indica o resultado (output) gerado pelo console R após a execução do
código.

No R, o caractere `#` é utilizado para inserir comentários no código.
Qualquer texto que aparece após `#` na mesma linha é ignorado pelo R
durante a execução. Comentários são úteis para adicionar explicações ou
anotações no código, como no exemplo abaixo:

```{r eval=FALSE}
# Este é um exemplo de comentário
2 + 2 # O R vai calcular 2 mais 2
## [1] 4
```

Se conhecer o nome de uma função e desejar aprender mais sobre o seu
funcionamento, pode utilizar o comando `?` seguido do nome da função
para aceder à documentação de ajuda correspondente. Por exemplo:

```{r eval=FALSE}
?sum
```

Este comando abrirá a página de ajuda para a função `sum`, que é
utilizada para calcular a soma de elementos.

Além disso, o R oferece uma forma prática de visualizar exemplos de como
uma função pode ser utilizada. Para ver exemplos de uso de uma função,
pode usar o comando `example()` com o nome da função como argumento:

```{r eval=FALSE}
example(sum)
```

Este comando mostrará exemplos de aplicação da função `sum`, ajudando a
entender melhor como pode ser usada em diferentes contextos.

## Objetos e Variáveis

Em R, um **objeto** é uma unidade de armazenamento que pode conter
diferentes tipos de dados ou funções, sendo referenciado por um nome.
Esses dados podem incluir números, caracteres, vetores, matrizes, data
frames, listas ou até mesmo funções. Objetos são criados e manipulados
através de comandos, permitindo que seus valores sejam reutilizados em
qualquer parte do código. Em resumo, tudo o que é criado ou carregado na
sessão do R, como dados ou funções, é considerado um objeto.

### O que é uma Variável?

Uma **variável** é um nome ou identificador associado a um objeto.
Quando se cria uma variável, está-se, na verdade, a criar um “rótulo”
que aponta para o objeto armazenado na memória. Assim, uma variável é o
nome que se utiliza para aceder aos dados ou funções armazenados no
objeto. Ela permite manipular e referenciar o objeto de forma
conveniente ao longo do seu script ou análise.

<!-- Em R, uma variável é um local de armazenamento nomeado na memória onde os dados podem ser armazenados para recuperação e manipulação posterior. Variáveis em R são usadas para armazenar diferentes tipos de dados, como números, caracteres, vetores, data frames e muito mais. O tipo de dado de uma variável em R é determinado pelo valor atribuído a ela.-->

### Atribuições

-   A expressão `x <- 10` cria uma variável chamada `x` e atribui-lhe o
    valor 10. Note que o operador de atribuição `<-` atribui o valor do
    lado direito à variável do lado esquerdo. O lado esquerdo deve
    conter apenas um único nome de variável.

-   Também é possível realizar atribuições usando o sinal de igualdade
    `=` ou o operador `->`. No entanto, para evitar confusões entre o
    operador de atribuição e o operador de igualdade, é recomendável
    usar `<-` para atribuições.

```{r}
# Atribuição correta 
a <- 10
b <- a + 1
```

```{r eval=FALSE}
# Atribuição incorreta
10 = a
a + 2 = 10 # Uma atribuição não é uma equação
```

-   O comando `c(1,2,3,4,5)` combina os números 1, 2, 3, 4 e 5 em um
    vetor, criando uma sequência de valores.

-   Vetores podem ser atribuídos a objetos. Por exemplo:

```{r}
X <- c(2,12,22,32)
```

Esta linha de código atribui um vetor numérico de comprimento 4 ao
objeto `X`. É importante lembrar que o R distingue entre maiúsculas e
minúsculas, o que significa que `X` e `x` são considerados dois objetos
distintos.

Ao definir objetos no console, está a modificar o espaço de trabalho
actual. Para visualizar todas as variáveis e objetos actualmente
guardados no seu espaço de trabalho, pode usar o comando:

```{r eval=FALSE}
ls()
```

No RStudio, a aba *Environment* exibe todos os objetos e valores
presentes no espaço de trabalho.

### Regras para definição de variáveis

Os nomes de variáveis em R devem começar com uma letra ou um ponto final
(desde que o ponto final seja seguido por uma letra) e podem incluir
letras, números, pontos e sublinhados.

-   O nome de uma variável **não pode** conter espaços ou caracteres
    especiais (como \@, #, \$, %). Apenas letras, números, pontos e
    sublinhados (\_) são permitidos. Exemplo de nome válido:
    `nome_cliente2`.

-   Ao definir nomes de variáveis, **não é permitido** usar palavras
    reservadas do R. Palavras reservadas são termos que têm um
    significado especial no R e não podem ser redefinidos. Exemplos de
    palavras reservadas incluem: `if`, `else`, `for`, `while`, `class`,
    `FALSE`, `TRUE`, `exp`, `sum`.

-   O R diferencia letras maiúsculas de minúsculas, o que significa que
    `fcul` e `Fcul` são tratadas como variáveis diferentes. Uma
    convenção comum é usar letras minúsculas para nomes de variáveis e
    separar palavras com sublinhados. Exemplo: `faculdade_de_ciencias`.

-   Escolha nomes de variáveis que descrevam claramente a sua finalidade
    para que o código seja mais legível e compreensível. Por exemplo,
    use `nome` em vez de `x`.

```{r}
idade <- 20
Idade <- 30
```

Neste exemplo, `idade` e `Idade` são duas variáveis diferentes devido à
diferenciação entre letras maiúsculas e minúsculas.

### Tipos de Dados

Em R, variáveis podem armazenar diferentes tipos de dados, incluindo:

-   **Numeric**: números inteiros ou decimais. Exemplo: `42`, `3.14`.
-   **Character**: sequências de caracteres (texto). Exemplo: `"Olá"`.
-   **Logical**: valores booleanos que representam verdadeiro ou falso.
    Exemplo: `TRUE`, `FALSE`.
-   **Vectors**: coleções de elementos do mesmo tipo. Exemplos:
    `c(1, 2, 3)` para números, `c("a", "b", "c")` para caracteres.
-   **Data Frames**: estruturas de dados tabulares que contêm linhas e
    colunas, semelhantes a uma tabela de banco de dados ou a uma folha
    de cálculo.
-   **Lists**: coleções que podem conter elementos de diferentes tipos,
    como números, caracteres, vetores, e até mesmo outros data frames.
-   **Factors**: variáveis categóricas que representam dados categóricos
    e são armazenadas como inteiros. São especialmente úteis para
    análises estatísticas que envolvem dados categóricos.

```{r}
# Numeric
a <- 3.14

# Character
b <- "Programação R"

# Logical
c <- 3 < 2

# Vectors
d <- c(1, 2, 3)
```

### Comandos Importantes

Abaixo estão alguns comandos úteis para manipular variáveis e objetos no
R:

```{r eval=FALSE}
ls() # Exibe a lista de variáveis atualmente armazenadas na memória
	
ls.str() # Mostra a estrutura das variáveis armazenadas na memória
	
rm(a) # Remove o objeto 'a' da memória
	
rm(list=ls()) # Remove todos os objetos da memória
	
save.image('nome-do-arquivo.RData') # Salva o espaço de trabalho atual em um arquivo .RData
```

## Operadores Aritméticos em R

| **Operador** | **Descrição**                            | **Exemplo**            |
|------------------|-----------------------------------|--------------------|
| \+           | Adiciona dois valores                    | `5 + 2` resulta em 7   |
| \-           | Subtrai dois valores                     | `5 - 2` resulta em 3   |
| \*           | Multiplica dois valores                  | `5 * 2` resulta em 10  |
| /            | Divide dois valores (sem arredondamento) | `5 / 2` resulta em 2.5 |
| %/%          | Realiza divisão inteira                  | `5 %/% 2` resulta em 2 |
| %%           | Retorna o resto da divisão               | `5 %% 2` resulta em 1  |
| \^           | Realiza exponenciação                    | `5 ^ 2` resulta em 25  |

**Exemplos:**

```{r eval=FALSE}
1+1
## [1] 2

5-2
## [1] 3

5*21
## [1] 105

sqrt(9)
## [1] 3

3^3
## [1] 27

3**3
## [1] 27

log(9)
## [1] 2.197225

log10(9)
## [1] 0.9542425

exp(1)
## [1] 2.718282

# prioridade de resolução
19 + 26 /4 -2 *10
## [1] 5.5

((19 + 26) /(4 -2))*10
## [1] 225
```

Ao contrário de funções simples como `ls()`, a maioria das funções no R
requer um ou mais *argumentos*. Nos exemplos acima, utilizamos funções
predefinidas do R como `sqrt()`, `log()`, `log10()` e `exp()`, que
aceitam argumentos específicos.

### Controle da Quantidade de Dígitos Mostrados

O R permite ajustar a precisão dos números exibidos alterando a
configuração global de dígitos. Veja o exemplo a seguir:

```{r eval=FALSE}
exp(1)
## [1] 2.718282

options(digits = 20)
exp(1)
## [1] 2.7182818284590450908

options(digits = 3)
exp(1)
## [1] 2.72
```

### Objetos Predefinidos, Infinito, Indefinido e Valores Ausentes

O R inclui diversos conjuntos de dados predefinidos que podem ser usados
para prática e teste de funções. Para visualizar todos os conjuntos de
dados disponíveis, pode-se utilizar o seguinte comando:

```{r eval=FALSE}
data()
```

Este comando exibe uma lista de nomes de objetos para cada conjunto de
dados disponível. Esses conjuntos de dados podem ser utilizados
diretamente ao simplesmente digitar o nome no console. Por exemplo, ao
digitar:

```{r eval=FALSE}
co2
```

O R exibirá os dados de concentração atmosférica de CO2 coletados em
Mauna Loa.

Além dos conjuntos de dados, o R também possui objetos predefinidos que
representam constantes matemáticas, como `pi` para o número $\pi$ e
`Inf` para o $\infty$.

```{r eval=FALSE}
pi
## [1] 3.14

1/0  
## [1] Inf

2*Inf
## [1] Inf

-1/0
## [1] -Inf

0/0
## [1] NaN

0*Inf
## [1] NaN

Inf - Inf
## [1] NaN

sqrt(-1)
## Warning in sqrt(-1): NaNs produced
## [1] NaN
	
c(1,2,3,NA,5)
## [1]  1  2  3 NA  5

mean(c(1,2,3,NA,5))
## [1] NA

mean(c(1,2,3,NA,5), na.rm = TRUE)
## [1] 2.75
	
x <- c(1, 2, NaN, 4, 5)
y <- c(1, 2, NA, 4, 5)

# Note que isso não funciona
y == NA
## [1] NA NA NA NA NA

# E isso também não
y == "NA"
## [1] FALSE FALSE    NA FALSE FALSE

is.na(x)
## [1] FALSE FALSE  TRUE FALSE FALSE

is.nan(x) 
## [1] FALSE FALSE  TRUE FALSE FALSE

is.na(y)
## [1] FALSE FALSE  TRUE FALSE FALSE

is.nan(y)
## [1] FALSE FALSE FALSE FALSE FALSE

# Operações com NaN e NA
sum(x)  # Retorna: NaN, porque a soma envolve um NaN
## [1] NaN

sum(y)  # Retorna: NA, porque a soma envolve um NA
## [1] NA
	
sum(x, na.rm = TRUE)  # Retorna: 12, ignora NaN na soma
## [1] 12

sum(y, na.rm = TRUE)  # Retorna: 12, ignora NA na soma
## [1] 12
```

-   **NaN** (Not a Number): Representa resultados indefinidos de
    operações matemáticas. Por exemplo, operações como `0/0` ou
    `sqrt(-1)` geram um `NaN` porque o resultado não é um número real.
    No R, `NaN` é tecnicamente um tipo especial de `NA` que indica
    especificamente um resultado numérico indefinido.

-   **NA** (Not Available): Indica dados ausentes ou valores que não
    estão disponíveis num conjunto de dados. Por exemplo, em um vetor de
    dados, se um valor está ausente ou não foi medido, ele é
    representado por `NA`. Ao contrário de `NaN`, `NA` é utilizado para
    representar qualquer tipo de dado ausente, não apenas valores
    numéricos.

### Lidando com NaN e NA em Operações

Ao trabalhar com dados, é importante saber como lidar com `NaN` e `NA`
para evitar erros inesperados. Funções como `mean()` e `sum()` podem
retornar `NA` ou `NaN` se contiverem esses valores. Para ignorar `NA` ou
`NaN` ao realizar cálculos, você pode usar o argumento `na.rm = TRUE`,
que remove os valores ausentes ou indefinidos da operação.

```{r eval=FALSE}
mean(c(1, 2, 3, NA, 5), na.rm = TRUE)  # Calcula a média ignorando NA
## [1] 2.75

sum(x, na.rm = TRUE)  # Soma ignorando NaN
## [1] 12

sum(y, na.rm = TRUE)  # Soma ignorando NA
## [1] 12
```

### Funções Úteis para Detectar NaN e NA

Para verificar a presença de `NA` ou `NaN` em um vetor ou conjunto de
dados, pode-se usar as funções `is.na()` e `is.nan()`. A função
`is.na()` identifica todos os valores que são `NA` ou `NaN`, enquanto
`is.nan()` identifica especificamente valores que são `NaN`. Por
exemplo:

```{r eval=FALSE}
is.na(x)
## [1] FALSE FALSE  TRUE FALSE FALSE

is.nan(x) 
## [1] FALSE FALSE  TRUE FALSE FALSE

is.na(y)
## [1] FALSE FALSE  TRUE FALSE FALSE

is.nan(y)
## [1] FALSE FALSE FALSE FALSE FALSE
```

Essas funções são úteis para limpar e preparar dados antes de realizar
análises estatísticas, garantindo que os cálculos sejam precisos e
significativos.

### Tipagem Dinâmica em R

Em R, o tipo de uma variável é determinado dinamicamente com base no
valor atribuído a ela. Isso significa que o R automaticamente define o
tipo de dado de uma variável quando lhe é atribuído um valor.

```{r eval=FALSE}
x <- 5         
class(x) 
## [1] "numeric"

y <- "Cinco"   
class(y) 
## [1] "character"

z <- TRUE  
class(z) 
## [1] "logical"
```

-   A função `class()` retorna a **classe** de um objeto em R. A classe
    de um objeto determina como ele será tratado pelas funções e
    operações que podem ser aplicadas a ele. Por exemplo, vetores,
    matrizes, data frames e listas são diferentes classes de objetos em
    R, cada uma com suas próprias características e métodos.

-   A função `typeof()` em R é usada para retornar o **tipo de
    armazenamento interno** de um objeto. Ela fornece informações
    detalhadas sobre como os dados são representados na memória do
    computador.

```{r eval=FALSE}
x <- 1:10
class(x)
## [1] "integer"

typeof(x) 
## [1] "integer"

y <- c(1.1, 2.2, 3.3)
class(y) 
## [1] "numeric"

typeof(y) 
## [1] "double"

z <- data.frame(a = 1:3, b = c("A", "B", "C"))
class(z)
## [1] "data.frame"

typeof(z) 
## [1] "list"

w <- list(a = 1, b = "text")
class(w) 
## [1] "list"

typeof(w) 
## [1] "list"
```

Neste exemplo, `class(x)` e `typeof(x)` ambos retornam “integer” para um
vetor de inteiros, enquanto `class(y)` retorna “numeric” para um vetor
de números de ponto flutuante, e `typeof(y)` retorna “double”, mostrando
o tipo específico de armazenamento na memória. Para um data.frame,
`class(z)` retorna “data.frame”, enquanto `typeof(z)` retorna “list”,
indicando que os data frames são armazenados internamente como listas.

### Conversão entre Tipos de Dados

Em R, é possível converter uma variável de um tipo de dado para outro
usando funções de conversão. Isso é especialmente útil ao trabalhar com
dados que podem ter sido importados de fontes externas e precisam ser
manipulados ou analisados de diferentes maneiras.

```{r eval=FALSE}
# Convertendo um inteiro em uma string (caractere)
a <- 15
b <- as.character(15)
print(b)
## [1] "15"
	
# Convertendo um número de ponto flutuante (float) em um inteiro
x <- 1.5
y <- as.integer(x)
print(y)
## [1] 1

# Convertendo uma string em um número (float)
z <- "10"
w <- as.numeric(z)
print(w)
## [1] 10
```

Essas funções de conversão são essenciais quando há necessidade de
manipular diferentes tipos de dados de forma eficiente em análises
estatísticas e outras operações de programação.

## Funções `print()`, `readline()`, `paste()` e `cat()`

No R, existem várias funções úteis para exibir, receber e concatenar
informações. Aqui estão algumas das mais comuns:

-   `print()`: Utilizada para exibir valores e resultados de expressões
    no console. É a função básica para mostrar a saída de dados no R.

-   `readline()`: Usada para receber entradas do utilizador via teclado.
    Esta função permite que o script pause e aguarde a entrada do
    utilizador

-   `paste()`: Utilizada para concatenar (combinar) sequências de
    caracteres (strings) com um separador específico entre elas. Por
    padrão, o separador é um espaço.

-   `paste0()`: Semelhante a `paste()`, mas concatena strings sem
    qualquer separador.

-   `cat()`: Usada para concatenar e exibir uma ou mais strings ou
    valores de uma forma direta, sem estruturas de formatação adicionais
    como aspas. Ao contrário de `print()`, `cat()` não retorna o
    resultado em uma nova linha.

**Exemplo 1:**

```{r eval=FALSE}
nome1 <- "faculdade"
nome2 <- "ciências"
print(paste(nome1, nome2))
## [1] "faculdade ciências"
```

Neste exemplo, `paste()` concatena as duas strings com um espaço entre
elas.

**Exemplo 2:**

```{r eval=FALSE}
# Solicitar entrada do utilizador
n <- readline(prompt = "Digite um número: ")

# Converta a entrada em um valor numérico
n <- as.integer(n)

# Imprima o valor no console
print(n+1)
```

Aqui, `readline()` recebe a entrada do utilizador, e `as.integer()`
converte essa entrada para um número inteiro. O resultado é incrementado
em 1 e exibido.

**Exemplo 3:**

```{r eval=FALSE}
# Solicitar entrada do utilizador
nome <- readline(prompt = "Entre com o seu nome: ")
	
# Imprima uma mensagem de saudação
cat("Olá, ",nome, "!")
```

O uso de `cat()` aqui é para exibir uma mensagem de saudação que inclui
o nome do utilizador.

**Exemplo 4:**

```{r eval=FALSE}
# Solicitar ao utilizador a entrada numérica
idade <- readline(prompt = "Digite a sua idade: ")
	
# Converta a entrada em um valor numérico
idade <- as.numeric(idade)
	
# Verifique se a entrada é numérica
if (is.na(idade)) {
cat("Entrada inválida. Insira um valor numérico.\n")
} else {
  cat("Você tem ", idade, " anos.\n")
}
```

Este exemplo mostra como verificar se a entrada é numérica usando
`is.na()` e fornecer feedback apropriado ao utilizador.

**Concatenando Strings**

```{r eval=FALSE}
result <- paste("Hello", "World")
print(result)
## [1] "Hello World"
```

**Concatenando Múltiplas Strings**

```{r eval=FALSE}
result <- paste("Data", "Science", "with", "R")
print(result)
## [1] "Data Science with R"
```

**Concatenando Strings com um Separador Específico**

```{r eval=FALSE}
result <- paste("2024", "04", "28", sep="-")
print(result)
## [1] "2024-04-28"
```

**Concatenando Vetores de Strings**

```{r eval=FALSE}
first_names <- c("Anna", "Bruno", "Carlos")
last_names <- c("Smith", "Oliveira", "Santos")
result <- paste(first_names, last_names)
print(result)
## [1] "Anna Smith"     "Bruno Oliveira" "Carlos Santos"
```

**Concatene com cada elemento de um vetor**

```{r eval=FALSE}
numbers <- 1:3
result <- paste("Number", numbers)
print(result)
## [1] "Number 1" "Number 2" "Number 3"
```

**Usando `paste0()` para Concatenar sem Espaço**

```{r eval=FALSE}
result <- paste0("Hello", "World")
print(result)
## [1] "HelloWorld"
```

**Concatenando Strings com Números**

```{r eval=FALSE}
age <- 25
result <- paste("I am", age, "years old")
print(result)
## [1] "I am 25 years old"
```

## Operadores Lógicos e Relacionais

Em R, operadores lógicos e relacionais são utilizados para realizar
comparações e tomar decisões com base nos resultados dessas comparações.
Esses operadores são fundamentais para a construção de estruturas de
controle de fluxo, como instruções condicionais (`if`, `else`) e loops
(`for`, `while`).

### Operadores Lógicos

Os operadores lógicos são usados para combinar ou modificar condições
lógicas, retornando valores booleanos (`TRUE` ou `FALSE`).

-   `&` (E lógico): Retorna `TRUE` se **todas** as expressões forem
    verdadeiras.

-   `|` (OU lógico): Retorna `TRUE` se **pelo menos uma** das expressões
    for verdadeira.

-   `!` (Não lógico): Inverte o valor de uma expressão booleana,
    transformando `TRUE` em `FALSE` e vice-versa.

**Exemplos:**

```{r eval=FALSE}
(5 > 3) & (4 > 2)   # Ambas as condições são verdadeiras
## [1] TRUE

(5 < 3) | (4 > 2)   # Apenas uma condição é verdadeira
## [1] TRUE

!(5 > 3)            # Inverte o valor lógico de TRUE para FALSE
## [1] FALSE
```

### Operadores Relacionais

Os operadores relacionais são usados para comparar valores e retornam
valores lógicos (`TRUE` ou `FALSE`) com base na comparação.

-   `a == b`: Verifica se "a" é igual a "b".
-   `a != b`: Verifica se "a" é diferente de "b".
-   `a > b`: Verifica se "a" é maior que "b".
-   `a < b`: Verifica se "a" é menor que "b".
-   `a >= b`: Verifica se "a" é maior ou igual a "b".
-   `a <= b`: Verifica se "a" é menor ou igual a "b".
-   `is.na(a)`: Verifica se "a" é um valor ausente (NA).
-   `is.null(a)`: Verifica se "a" é nulo (NULL).

**Exemplos:**

```{r eval=FALSE}
# Maior que 
2 > 1
## [1] TRUE

1 > 2
## [1] FALSE

# Menor que
1 < 2
## [1] TRUE

# Maior ou igual a
0 >= (2+(-2))
## [1] TRUE

# Menor ou igual a 
1 <= 3
## [1] TRUE

# Conjunção E (ambas as condições devem ser verdadeiras)
9 > 11 & 0 < 1
## [1] FALSE

# Disjunção OU (pelo menos uma condição deve ser verdadeira)
6 < 5 | 0>-1
## [1] TRUE

# Igual a
1 == 2/2
## [1] TRUE

# Diferente de
1 != 2
## [1] TRUE
```

## Exercícios

**1.** Escreva um programa em R que leia dois inteiros inseridos pelo
utilizador e imprima:

-   A soma dos dois números.
-   O produto dos dois números.
-   A diferença entre o primeiro e o segundo número.
-   A divisão do primeiro pelo segundo número.
-   O resto da divisão do primeiro pelo segundo.
-   O resultado do primeiro número elevado à potência do segundo.

*Dica*: Use as funções `readline()` para entrada de dados e
`as.integer()` para conversão de tipos.

**2.** Escreva um programa em R que leia dois números de ponto flutuante
(números decimais) e imprima:

-   A soma dos dois números.
-   A diferença entre os dois números.
-   O produto dos dois números.
-   O resultado do primeiro número elevado à potência do segundo.

*Dica*: Use `as.numeric()` para converter a entrada para números de
ponto flutuante.

**3.** Escreva um programa em R que leia uma distância em milhas
inserida pelo utilizador e a converta para quilómetros usando a fórmula:
$K = M*1.609344$.

*Dica*: Lembre-se de usar `as.numeric()` para converter a entrada para
um número.

**4.** Escreva um programa em R que leia três inteiros correspondentes
ao comprimento, largura e altura de um paralelepípedo, e imprima seu
volume.

**5.** Escreva um programa em R que leia três inteiros e imprima a média
dos três números.

**6.** Escreva um programa em R que leia uma temperatura em graus
Fahrenheit e a converta para graus Celsius usando a fórmula:
$C = \frac{F - 32}{1.8}$.

**7.** Escreva um programa em R que leia uma hora no formato de 24 horas
e imprima a hora correspondente no formato de 12 horas.

**8.** Está a olhar para um relógio e são exatamente 14h. Definiu um
alarme para tocar dentro de 51 horas. A que horas o alarme tocará?

**9.** Escreva um programa em R que resolva a versão geral do problema
acima. Peça ao utilizador para inserir a hora atual (em horas) e o
número de horas de espera antes que o alarme toque. O programa deve
imprimir a hora em que o alarme tocará.

**10.** Escreva um programa em R que leia um número inteiro fornecido
pelo utilizador e verifique se esse número é maior que 10. O programa
deve imprimir `TRUE` se o número for maior que 10 ou `FALSE` caso
contrário.

**11.** Escreva um programa em R que leia dois números fornecidos pelo
utilizador e verifique se eles são iguais. O programa deve imprimir
`TRUE` se os números são iguais ou `FALSE` caso contrário.

**12.** Escreva um programa em R que peça ao utilizador para inserir
dois números e verifique se o primeiro número é maior ou igual ao
segundo. O programa deve imprimir `TRUE` ou `FALSE`.

**13.** Escreva um programa em R que peça ao utilizador para inserir um
número e verifique se esse número está entre 0 e 100, inclusive. O
programa deve imprimir `TRUE` se o número está no intervalo e `FALSE`
caso contrário.

**14.** Escreva um programa em R que leia três números fornecidos pelo
utilizador e verifique se o primeiro número é menor que o segundo e se o
segundo é menor que o terceiro. O programa deve imprimir uma mensagem
indicando se a condição é verdadeira ou falsa.