# Estrutura de Dados Básicas

Em R, temos dois tipos principais de objetos: funções e dados.

-   **Funções**: São objetos que executam operações específicas.

    -   Exemplos de funções:

        -   `cos()` - calcula o cosseno de um ângulo.
        -   `print()` - imprime valores no console.
        -   `plot()` - cria gráficos.
        -   `integrate()` - calcula a integral de uma função.

-   **Dados**: São objetos que contêm informações, como números, textos
    ou outros tipos de dados.

    -   Exemplos de dados:

        -   `23` (número)
        -   `"Hello"` (texto ou string)
        -   `TRUE` (valor lógico)
        -   `c(1, 2, 3)` (vetor numérico)
        -   `data.frame(nome = c("Alice", "Bob"), idade = c(25, 30))`
            (estrutura tabular)
        -   `list(numero = 42, nome = "Alice", flag = TRUE)` (coleção de
            elementos de diferentes tipos)
        -   `factor(c("homem", "mulher", "mulher", "homem"))` (dados
            categóricos)

## Vetor

Um **vetor** é uma estrutura de dados básica que armazena uma sequência
de elementos do **mesmo tipo**. Os vetores podem conter dados numéricos,
caracteres, valores lógicos (`TRUE`/`FALSE`), números complexos, entre
outros.

-   Todos os elementos de um vetor devem ser do mesmo tipo.
-   Os elementos de um vetor são indexados a partir de 1 (ou seja, o
    primeiro elemento está na posição 1).
-   Os vetores podem ser criados usando a função `c()` (concatenate) e
    são facilmente manipulados com uma variedade de funções.

### Tipos Comuns de Vetores

```{r eval=FALSE}
# Vetor numérico
c(1.1, 2.2, 3.3)
## [1] 1.1 2.2 3.3

# Vetor de caracteres
c("a", "b", "c")
## [1] "a" "b" "c"
# ou
c('a','b','c')
## [1] "a" "b" "c"

# Vetor lógico
c(TRUE, 1==2)
## [1]  TRUE FALSE

# Não podemos misturar tipos de dados em um vetor...
c(3, 1==2, "a") # Observe que o R converteu tudo para "character"!
## [1] "3"     "FALSE" "a"
```

### Construindo Vetores

```{r eval=FALSE}
# Inteiros de 1 a 10
x <- 1:10
x
##  [1]  1  2  3  4  5  6  7  8  9 10

b <- 10:1
b
##  [1]  10  9  8  7  6  5  4  3  2 1

# Sequência de 0 a 50 com incrementos de 10
a <- seq(from = 0, to = 50, by=10)
a
## [1]  0 10 20 30 40 50

# Sequência de 15 números de 0 a 1
y <- seq(0,1, length=15)
y
##  [1] 0.0000 0.0714 0.1429 0.2143 0.2857 0.3571 0.4286 0.5000 0.5714 0.6429
## [11] 0.7143 0.7857 0.8571 0.9286 1.0000

# Repetição de um vetor várias vezes
z <- rep(1:3, times=4)
z
##  [1] 1 2 3 1 2 3 1 2 3 1 2 3

# Repetição de cada elemento do vetor várias vezes
t <- rep(1:3, each=4)
t
##  [1] 1 1 1 1 2 2 2 2 3 3 3 3

# Combine números, vetores ou ambos em um novo vetor
w <- c(x,z,5)
w
##  [1]  1  2  3  4  5  6  7  8  9 10  1  2  3  1  2  3  1  2  3  1  2  3  5
```

### Acesso a Elementos de um Vetor

Pode aceder a elementos específicos de um vetor utilizando colchetes [ ]
e índices.

```{r eval=FALSE}
# Defina um vetor com inteiros de (-5) a 5 e extraia os números com valor absoluto menor que 3:
x <- (-5):5
x
##  [1] -5 -4 -3 -2 -1  0  1  2  3  4  5

# Acesso por índice:
x[4:8]
## [1] -2 -1  0  1  2
 
# Seleção negativa (excluindo elementos):
x[-c(1:3,9:11)]
## [1] -2 -1  0  1  2

# Todos menos o último
x[-length(x)]
## [1] -5 -4 -3 -2 -1  0  1  2  3  4

# Vetor lógico para seleção
index <- abs(x)<3
index 
##  [1] FALSE FALSE FALSE  TRUE  TRUE  TRUE  TRUE  TRUE FALSE FALSE FALSE

# Utilizando o vetor lógico para extrair elementos desejados:
x[index]
## [1] -2 -1  0  1  2

# Ou de forma compacta:
x[abs(x) < 3]
## [1] -2 -1  0  1  2

# Acesso a elementos com vetores predefinidos
letters[1:3]
## [1] "a" "b" "c"

letters[c(2,4,6)]
## [1] "b" "d" "f"

LETTERS[1:3]
## [1] "A" "B" "C"

y <- 1:10
y[ (y>5) ] # Seleciona qualquer número > 5
## [1]  6  7  8  9 10

y[ (y%%2==0) ] # Números divisíveis por 2
## [1]  2  4  6  8 10

y[ (y%%2==1) ] # Números não divisíveis por 2
## [1] 1 3 5 7 9

y[5] <- NA
y[!is.na(y)] # Todos os valores de y que não são NA
## [1]  1  2  3  4  6  7  8  9 10
```

### Funções Comuns para Vetores

Os vetores são uma das estruturas de dados mais utilizadas no R, e
existem diversas funções para manipular e obter informações sobre eles.
Abaixo estão algumas das funções mais comuns usadas com vetores
numéricos:

```{r eval=FALSE}
num_vector <- c(2.2, 1.1, 3.3)

# Obtém o comprimento (número de elementos) de um vetor
length(num_vector)
## [1] 3

# Calcula o valor máximo de um vetor
max(num_vector)
## [1] 3.3

# Calcula o valor mínimo de um vetor
min(num_vector)
## [1] 1.1

# Calcula a soma dos elementos de um vetor
sum(num_vector)
## [1] 6.6

# Calcula a média (valor médio) dos elementos de um vetor
mean(num_vector)
## [1] 2.2

# Calcula a mediana dos elementos de um vetor
median(num_vector)
## [1] 2.2

# Retorna um vetor contendo o mínimo e o máximo
range(num_vector)
## [1] 1.1 3.3

# Calcula a variância amostral dos elementos de um vetor
var(num_vector)
## [1] 1.21

# Calcula os quantis dos elementos de um vetor
quantile(num_vector, type = 2)
##   0%  25%  50%  75% 100% 
## 1.1  1.1  2.2  3.3  3.3 

# Calcula a soma cumulativa dos elementos de um vetor
cumsum(num_vector)
## [1] 2.2 3.3 6.6

# Calcula o produto cumulativo dos elementos de um vetor
cumprod(num_vector)
## [1] 2.20 2.42 7.99

# Ordena os elementos de um vetor em ordem crescente
sort(num_vector)
## [1] 1.1 2.2 3.3

# Ordena os elementos de um vetor em ordem decrescente
sort(num_vector, decreasing = TRUE)
## [1] 3.3 2.2 1.1

# Remove elementos duplicados de um vetor
duplicate_vector <- c(1, 2, 2, 3, 3, 3)
unique(duplicate_vector)
## [1] 1 2 3
```

A função `which` é utilizada para encontrar os índices dos elementos de
um vetor que satisfazem uma condição específica. Isto é útil quando se
quer localizar a posição de certos valores dentro de um vetor.

```{r eval=FALSE}
y <- c(8, 3, 5, 7, 6, 6, 8, 9, 2, 3, 9, 4, 10, 4, 11)

# Encontrar os índices dos elementos que são maiores que 5
which(y > 5)
## [1]  1  4  5  6  7  8 11 13 15
```

Aqui, a função `which(y > 5)` retorna os índices dos elementos em `y`
que são maiores que 5. Se quiser ver os valores em `y` que são maiores
que 5, basta fazer:

```{r eval=FALSE}
y[y>5]
## [1]  8  7  6  6  8  9  9 10 11
```

### Operações com Vetores

Os vetores no R suportam operações aritméticas e lógicas de forma
elementar. Isto significa que as operações são aplicadas a cada elemento
do vetor.

```{r eval=FALSE}
# Adição de 1 a cada elemento do vetor
num_vector + 1  
## [1] 3.2 2.1 4.3

# Multiplicação de cada elemento por 2
num_vector * 2  
## [1] 4.4 2.2 6.6

# Comparações: verifica se cada elemento é maior que 2
num_vector > 2  
## [1]  TRUE FALSE  TRUE

# Exponenciação de elementos
c(2, 3, 5, 7)^2
## [1]  4  9 25 49

c(2, 3, 5, 7)^c(2, 3)
## [1]   4  27  25 343

c(1, 2, 3, 4, 5, 6)^c(2, 3, 4)
## [1]    1    8   81   16  125 1296

c(2, 3, 5, 7)^c(2, 3, 4)
## [1]   4  27 625  49
```

Os exemplos acima ilustram a **propriedade de reciclagem** do R. Quando
operações são realizadas entre vetores de diferentes comprimentos, o R
“recicla” (ou repete) o vetor menor até que corresponda ao comprimento
do vetor maior. Se o comprimento do vetor maior não for um múltiplo
inteiro do comprimento do vetor menor, o R emitirá um aviso.

Por exemplo:

```{r eval=FALSE}
c(2,3,5,7)^c(2,3)
## [1]   4  27  25 343
```

Este comando é expandido internamente para:

```{r eval=FALSE}
c(2,3,5,7)^c(2,3,2,3)
## [1]   4  27  25 343
```

No entanto, se os vetores não puderem ser “reciclados” perfeitamente, o
R irá gerar um aviso:

```{r eval=FALSE}
c(2,3,5,7)^c(2,3,4)
## Warning in c(2, 3, 5, 7)^c(2, 3, 4): longer object length is not a multiple of
## shorter object length
## [1]   4  27 625  49
```

Neste caso, `c(2,3,5,7)^c(2,3,4)` é expandido para:

```{r eval=FALSE}
c(2,3,5,7)^c(2,3,4,2)
## [1]   4  27 625  49
```

Observe que o último elemento do vetor menor foi reciclado para
corresponder ao comprimento do vetor maior, mas não completamente,
resultando no aviso.

### Exercícios

**1.** Crie os vetores:

(a) $(1,2,3,\ldots,19,20)$

(b) $(20,19,\ldots,2,1)$

(c) $(1,2,3,\ldots,19,20,19,18,\ldots,2,1)$

(d) $(10,20,30,\ldots,90,10)$

(e) $(1,1,\ldots,1,2,2,\ldots,2,3,3,\ldots,3)$ onde existem 10
    ocorrências do 1, 20 ocorrências do 2 e 30 ocorrências do 3.

**2.** Use a função `paste()` para criar o seguinte vetor de caracteres
de tamanho 20:

("nome 1", "nome 2", $\ldots$, "nome 20")

**3.** Crie um vetor $x_1$ igual a “A” “A” “B” “B” “C” “C” “D” “D” “E”
“E”

**4.** Crie um vetor $x_2$ igual a “a” “b” “c” “d” “e” “a” “b” “c” “d”
“e”

**5.** Crie um vetor $x_3$ igual as palavras "uva" 10 vezes, "maçã" 9
vezes, "laranja" 6 vezes e "banana" 1 vez.

**6.** Crie um vetor de notas `notas <- c(7, 8, 9)` e atribua os nomes
dos alunos “Ana”, “João” e “Pedro” aos elementos. Acesse a nota do aluno
“João” usando o nome. Dica: use a função `names()`.

**7.** Crie um vetor de 15 números aleatórios entre 1 e 100 (use a
função `sample()`). Ordene esse vetor em ordem crescente e depois em
ordem decrescente. Encontre o menor e o maior valor no vetor.

**8.** Crie um vetor de 20 números aleatórios entre 1 e 50 (use a função
`sample()`). Calcule a soma, a média, o desvio padrão (`sd()`) e o produto de
todos os elementos do vetor (`prod()`).

**9.** Crie um vetor de 10 números aleatórios entre 1 e 100 (use a
função `sample()`). Extraia os elementos do vetor que são maiores que
50. De seguida, substitua os valores menores que 30 por 0.

**10.** Crie um vetor de 10 números. Verifique quais elementos são
maiores que 5 e quais são pares. Crie um novo vetor que contenha apenas
os números que satisfazem ambas as condições.

**11.** Crie um vetor com 10 números inteiros. Multiplique os elementos
nas posições 2, 4 e 6 por 2. Substitua o último elemento por 100.

**12.** Calcule a média dos vetores:

(a) $x = (1,0,NA, 5,7)$

(b) $y = (-Inf,0,1,NA,2,7,Inf)$

**13.** Crie:

(a) um vetor com valores $e^{x} \sin(x)$ nos pontos
    $x=2,2.1,2.2,\ldots,6$

(b) um vetor com valores
    $\left(3,\frac{3^2}{2},\frac{3^3}{3},\ldots,\frac{3^{30}}{30}\right)$

**14.** Calcule:

(a) $$\sum_{i=1}^{1000}\frac{9}{10^{i}}$$
(b) $$\sum_{i=10}^{100}i^{3}+4i^{2}$$
(c) $$\sum_{i=1}^{25}\frac{2^{i}}{i} + \frac{3^{i}}{i^2}$$

**15.** Uma empresa monitorou o consumo diário de energia (em kWh) de uma residência durante 30 dias. Esses dados foram armazenados num vetor chamado `consumo`.

(a) Defina o vetor `consumo` com 30 valores gerados aleatoriamente entre 10 e 40 kWh, utilizando a função `runif()` com semente 2025 (`set.seed(2025)`). Para verificar os parâmetros da função faça `?rnuif`.

(b) Calcule o consumo médio da casa nesse período. Armazene o valor numa variável chamada `media`.

(c) Crie um vetor lógico chamado `acima_da_media` que indica se o consumo de cada dia foi superior à média.

(d) Quantos dias o consumo foi superior à média?

(e) Quais foram os dias com pico de consumo, ou seja, consumo superior a 35 kWh? Retorne os valores e as posições no vetor.

(f) Substitua todos os valores abaixo de 15 kWh por `NA`, simulando falhas de medição.

(g) Calcule novamente a média de consumo com os valores corrigidos, ignorando os `NA`.

(h) Crie um vetor reduzido com os consumos dos dias pares do mês.

**16.** Uma cooperativa agrícola monitorou a produção mensal de soja (em toneladas) em 12 propriedades diferentes ao longo de um ano. A produção foi registrada numa estrutura vetorial para cada mês, e agora pretende-se fazer análises simples com os dados.

(a) Crie um vetor chamado `producao` com os seguintes valores (em toneladas), representando a produção total anual por propriedade:

```{r eval=FALSE}
producao <- c(80, 95, 70, 68, 105, 120, 73, 89, 110, 66, 92, 78)
```

(b) Calcule a média da produção anual por propriedade. Armazene o resultado na variável `media_total`.

(c) Identifique quais propriedades produziram abaixo da média e crie um vetor com os seus índices.

(d) Suponha que uma seca afetou as propriedades 4, 10 e 12. A produção dessas foi subestimada em 10%. Corrija os valores diretamente no vetor producao.

(e) Recalcule a média com os dados corrigidos e compare com a média anterior.

(f) Crie um vetor lógico chamado `alta_produtividade` que identifique propriedades com produção superior a 100 toneladas.

(g) Quantas propriedades tiveram alta produtividade? Qual o percentual em relação ao total?

(h) Ordene os valores de produção do menor para o maior e crie um vetor chamado `ordenado`.

(i) Quais são as 3 propriedades com maior produção?

## Fatores

Em R, um **fator** é uma estrutura de dados usada para representar dados
**categóricos**, ou seja, dados que podem ser classificados em
categorias distintas. Os fatores são amplamente utilizados em análises
estatísticas e visualizações de dados, pois permitem o tratamento
eficiente e consistente de variáveis categóricas.

-   **Níveis**: Os fatores possuem **níveis** (ou **levels**), que
    representam os diferentes valores possíveis que a variável
    categórica pode assumir. Por exemplo, para uma variável categórica
    que representa tamanho de roupa, os níveis poderiam ser “Pequeno”,
    “Médio” e “Grande”.
-   **Armazenamento Interno**: Internamente, os fatores são armazenados
    como inteiros, onde cada inteiro corresponde a um nível específico.
    No entanto, quando exibidos, os fatores mostram os seus rótulos
    (labels) para facilitar a compreensão.
-   **Fatores Ordenados e Não Ordenados**: Os fatores podem ser
    **ordenados** (quando há uma ordem lógica entre os níveis, como
    “Baixo”, “Médio”, “Alto”) ou **não ordenados** (quando os níveis não
    têm uma ordem intrínseca).

**Exemplos**:

```{r eval=FALSE}
# Vetor de dados categóricos
data <- c("baixo", "medio", "alto", "medio", "baixo", "alto")

# Criar um fator não ordenado a partir dos dados categóricos
factor_data <- factor(data)

print(factor_data)
## [1] baixo    medio alto   medio baixo    alto
## Levels: alto baixo medio
```

Por padrão, os níveis são ordenados alfabeticamente. Podemos especificar
a ordem dos níveis de acordo com a lógica desejada:

```{r eval=FALSE}
# Especificar a ordem dos níveis do fator
factor_data <- factor(data, levels = c("baixo", "medio", "alto"))
print(factor_data)
## [1] baixo    medio alto   medio baixo    alto
## Levels: baixo medio alto
```

Para criar um fator ordenado, onde os níveis têm uma ordem específica,
usamos o argumento `ordered = TRUE`:

```{r eval=FALSE}
# Criar um fator ordenado
ordered_factor <- factor(data, levels = c("baixo", "medio", "alto"), ordered = TRUE)
print(ordered_factor)
## [1] baixo    medio alto   medio baixo    alto
## Levels: baixo < medio < alto

# Comparação entre categorias
ordered_factor[1] < ordered_factor[3]
## TRUE
```

### Manipulação de Fatores

Podemos utilizar várias funções para verificar e modificar os níveis de
um fator:

```{r eval=FALSE}
# Verificar Níveis
levels(factor_data)
## [1] "baixo"    "medio" "alto"

# Modificar Níveis
levels(factor_data) <- c("Baixo", "Medio", "Alto")
print(factor_data)
## [1] Baixo    Medio Alto   Medio Baixo    Alto
## Levels: Baixo Medio Alto
```

### Gerando Fatores com `gl()`

A função `gl()` (generate levels) é usada para criar fatores de maneira
eficiente, especialmente quando se deseja gerar fatores com padrões
repetitivos.

```{r eval=FALSE}
# Sintaxe
gl(n, k, labels = seq_len(n), ordered = FALSE)
```

-   `n`: um inteiro que fornece o número de níveis.

-   `k`: um inteiro que fornece o número de replicações.

-   `labels`: um vetor opcional de rótulos para os níveis de fatores
    resultantes.

-   `ordered`: uma lógica que indica se o resultado deve ser ordenado ou
    não.

```{r eval=FALSE}
# Gerar níveis de fator com gl()
gl(n=4,k=3)
##  [1] 1 1 1 2 2 2 3 3 3 4 4 4
## Levels: 1 2 3 4

# Gerar fatores com labels personalizados
gl(n=2, k=10, labels = c("mulher", "homem"))
##  [1] mulher mulher mulher mulher mulher mulher mulher mulher mulher mulher
## [11] homem  homem  homem  homem  homem  homem  homem  homem  homem  homem 
## Levels: mulher homem

# Também podemos fazer
as.factor(c(rep("mulher", 10), rep("homem", 10)))
##  [1] mulher mulher mulher mulher mulher mulher mulher mulher mulher mulher
## [11] homem  homem  homem  homem  homem  homem  homem  homem  homem  homem 
## Levels: homem mulher
```

### Exercícios

**1.** Crie um vetor com os seguintes valores: "pequeno", "médio",
"grande", "pequeno", "grande". Em seguida, transforme esse vetor em um
`factor` com níveis ordenados em "pequeno", "médio" e "grande". Exiba os
níveis do factor criado.

**2.** Crie um factor com os valores de um vetor categórico
representando as cores de carros: "vermelho", "azul", "preto",
"vermelho", "branco", "azul". Use a função `table()` para contar quantos
carros existem de cada cor.

**3.** Crie um factor representando avaliações de produtos com os
valores "bom", "médio", "ruim", e modifique os níveis para "excelente",
"razoável" e "insatisfatório". Exiba o factor modificado.

**4.** Crie um vetor com valores categóricos: "solteiro", "casado",
"divorciado". Verifique se esse vetor é um factor usando a função
`is.factor()` e depois transforme-o em um factor.

**5.** Crie um factor representando níveis de escolaridade com os
valores "ensino superior", "ensino secundário", "doutoramento",
"mestrado", "ensino secundário", "ensino superior". Defina uma ordem
lógica para os níveis e ordene o factor em ordem crescente.

**6.** Crie um factor com os valores "baixo", "alto", "médio", "baixo",
"alto", e com as categorias "baixo", "médio" e "alto", representando
níveis de pressão. Converta este factor em um vetor numérico, onde
"baixo" seja 1, "médio" seja 2, e "alto" seja 3.

**7.** Crie um factor com as categorias "verde", "amarelo", "vermelho".
Substitua o nível "amarelo" por "laranja" e exiba o factor atualizado.

**8.** Uma empresa de serviços de internet realizou uma pesquisa de satisfação com o atendimento ao cliente. Foram entrevistados 20 clientes, e as suas respostas foram categorizadas como: "Muito insatisfeito", "Insatisfeito", "Neutro", "Satisfeito", "Muito satisfeito".

As respostas foram armazenadas num vetor de texto chamado `respostas`. O objetivo agora é transformar estas respostas em fatores ordenados e extrair informações úteis.

(a) Crie o vetor `respostas` com os seguintes valores:

```{r eval=FALSE}
respostas <- c(
  "Satisfeito", "Muito satisfeito", "Neutro", "Insatisfeito", "Satisfeito",
  "Muito insatisfeito", "Satisfeito", "Neutro", "Insatisfeito", "Satisfeito",
  "Muito satisfeito", "Neutro", "Insatisfeito", "Satisfeito", "Neutro",
  "Satisfeito", "Muito satisfeito", "Muito insatisfeito", "Neutro", "Satisfeito"
)
```

(b) Converta `respostas` num fator chamado `respostas_fator`, com níveis ordenados do mais negativo para o mais positivo.

(c) Verifique a estrutura de `respostas_fator` usando `str()`. O R reconhece a ordem dos níveis?

(d) Quantos clientes ficaram insatisfeitos ou muito insatisfeitos?

(e) Qual a resposta mais frequente entre os clientes? Dica: use `table()` ou `which.max(table(...))`.

(f) Calcule a frequência relativa (%) de cada nível de satisfação.

(g) Substitua todas as respostas "Neutro" por "Indiferente" e actualize o fator. Certifique-se de manter a ordem dos níveis.

**9.** O Transtorno de Défice de Atenção e Hiperatividade (TDAH) é uma variação neurodesenvolvimental que influencia o modo como o cérebro regula a atenção, o impulso e a atividade. Longe de ser um défice de capacidade, o TDAH envolve diferenças na forma de processar estímulos, gerir prioridades e sustentar foco, que se manifestam de maneira única em cada pessoa.

Estima-se que cerca de 5% dos adultos vivenciem o TDAH, muitas vezes sem diagnóstico durante a infância. No contexto do ensino superior, é comum que estudantes neurodivergentes com TDAH relatem desafios em áreas como organização pessoal, foco sustentado, gestão do tempo e procrastinação — não por falta de interesse ou competência, mas devido a um funcionamento atencional naturalmente oscilante, criativo e intenso.

Ao mesmo tempo, muitas pessoas com TDAH demonstram hiperfoco em áreas de interesse profundo, pensamento fora da caixa, energia contagiante e capacidade de adaptação rápida a ambientes dinâmicos. Valorizar essas qualidades e promover estratégias pedagógicas flexíveis é essencial para que esses estudantes possam expressar todo o seu potencial académico.

(a) Crie um vetor chamado `tdah_desafios` com os seguintes valores:

```{r eval=FALSE}
tdah_desafios <- c("Foco", "Procrastinação", "Gestão do tempo", "Organização", "Nenhum", "Foco", "Foco", "Organização", "Organização", "Organização", "Gestão do tempo", "Gestão do tempo", "Procrastinação", "Procrastinação", "Procrastinação", "Procrastinação", "Foco", "Foco", "Foco")
```

Converta-o num fator não ordenado `tdah_fator`.

(b) Obtenha as frequências absolutas e relativas de cada desafio.

(c) Quantos estudantes relataram como principal dificuldade o "Foco" ou a "Procrastinação"?

(d) Recode "Nenhum" para "Sem dificuldade declarada".

(e) Crie um gráfico de barras com os desafios, incluindo rótulos de frequência. Dica: use a função `barplot()`.

**10.** A Dislexia é uma condição neurológica que afeta a forma como o cérebro processa a linguagem escrita. Trata-se de uma diferença específica de aprendizagem, caracterizada por desafios na leitura fluente, escrita, ortografia e reconhecimento automático de palavras, que não estão relacionados a níveis de inteligência ou empenho.

Pessoas com dislexia possuem potenciais cognitivos diversos, muitas vezes acompanhados de criatividade, pensamento visual, raciocínio não linear e outras formas únicas de compreender o mundo. Estima-se que entre 5% e 10% da população seja disléxica, e essa característica costuma ser identificada nos primeiros anos de escolaridade, quando a leitura se torna uma ferramenta central do processo de aprendizagem.

Reconhecer a dislexia como parte da neurodiversidade humana é essencial para promover ambientes de ensino mais inclusivos, que valorizem diferentes formas de aprender e de expressar conhecimento.

(a) Crie o vetor dificuldades com as respostas de 10 crianças, utilizando:

```{r eval=FALSE}
dificuldades <- c(
  "Leitura", "Escrita", "Ortografia", "Leitura", "Compreensão",
  "Ortografia", "Memória auditiva", "Leitura", "Escrita", "Ortografia"
)
```

Converta em um fator não ordenado chamado `dislexia_fator`.

(b) Crie uma tabela de frequências e identifique a dificuldade mais prevalente.

(c) Recode "Ortografia" para "Erros ortográficos", mantendo o vetor como fator.

(d) Visualize as frequências com `barplot()`.

## Matriz e Array

Em R, uma **matriz** é uma estrutura de dados bidimensional que contém
elementos do mesmo tipo (como numérico, lógico, etc.), organizados em
linhas e colunas. Já um **array** é uma generalização da matriz que pode
ter mais de duas dimensões.

-   **nrow**: número de linhas;

-   **ncol**: número de colunas.

### Criando matrizes

Podemos criar uma matriz em R usando a função `matrix()`. Veja o exemplo
abaixo:

```{r eval=FALSE}
matrix(c(1,2,3,4,5,6), nrow=2, ncol= 3, byrow = FALSE)
##      [,1] [,2] [,3]
## [1,]    1    3    5
## [2,]    2    4    6
```

Podemos também realizar operações lógicas em matrizes:

```{r eval=FALSE}
# Verifica se os elementos da matriz são maiores que 6
matrix(c(1,2,3,4,5,6), nrow=2, ncol=3, byrow = FALSE) > 5
##       [,1]  [,2] [,3]
## [1,] FALSE FALSE FALSE
## [2,] FALSE FALSE TRUE
```

### Construindo Matrizes

-   `rbind()` (row bind): Combina objetos por linhas, empilhando-os
    verticalmente.
-   `cbind()` (column bind): Combina objetos por colunas, empilhando-os
    horizontalmente.

**Exemplo com Vetores**

```{r eval=FALSE}
# Criar dois vetores
vector1 <- c(1, 2, 3)
vector2 <- c(4, 5, 6)

# Combinar os vetores por linhas
result <- rbind(vector1, vector2)
print(result)
##         [,1] [,2] [,3]
## vector1    1    2    3
## vector2    4    5    6

# Combinar os vetores por colunas
result <- cbind(vector1, vector2)
print(result)
##      vector1 vector2
## [1,]       1       4
## [2,]       2       5
## [3,]       3       6
```

**Exemplo com Matrizes**

```{r eval=FALSE}
# Criar duas matrizes
matrix1 <- matrix(1:6, nrow = 2, ncol = 3)
matrix2 <- matrix(7:12, nrow = 2, ncol = 3)

# Combinar as matrizes por linhas
result <- rbind(matrix1, matrix2)
print(result)
##      [,1] [,2] [,3]
## [1,]    1    3    5
## [2,]    2    4    6
## [3,]    7    9   11
## [4,]    8   10   12

# Combinar as matrizes por colunas
result <- cbind(matrix1, matrix2)
print(result)
##      [,1] [,2] [,3] [,4] [,5] [,6]
## [1,]    1    3    5    7    9   11
## [2,]    2    4    6    8   10   12
```

### Acessar Elementos de uma Matriz

Podemos aceder a elementos específicos de uma matriz utilizando índices
ou expressões lógicas.

```{r eval=FALSE}
# Criar uma matriz
A <- matrix((-4):5, nrow=2, ncol=5)
A
##      [,1] [,2] [,3] [,4] [,5]
## [1,]   -4   -2    0    2    4
## [2,]   -3   -1    1    3    5

# Aceder a um elemento específico
A[1,2]
## [1] -2

# Selecionar elementos negativos
A[A<0]
## [1] -4 -3 -2 -1
 
# Atribuição condicional
A[A<0]<-0
A
##      [,1] [,2] [,3] [,4] [,5]
## [1,]    0    0    0    2    4
## [2,]    0    0    1    3    5

# Selecionar uma linha específica
A[2,]
## [1] 0 0 1 3 5

# Selecionar colunas específicas
A[,c(2,4)]
##      [,1] [,2]
## [1,]    0    2
## [2,]    0    3
```

### Nomear Linhas e Colunas de uma Matriz

```{r eval=FALSE}
# Criar uma matriz
x <- matrix(rnorm(12),nrow=4)
x
##        [,1]   [,2]    [,3]
## [1,] -0.508 -0.523 -0.0258
## [2,]  1.864  2.422  0.3408
## [3,] -0.230  0.314 -1.9076
## [4,] -0.571  0.478 -0.5948

# Nomear colunas
colnames(x) <- paste("dados",1:3,sep="")
x
##      dados1 dados2  dados3
## [1,] -0.508 -0.523 -0.0258
## [2,]  1.864  2.422  0.3408
## [3,] -0.230  0.314 -1.9076
## [4,] -0.571  0.478 -0.5948

# Nomear linhas e colunas de outra matriz
y <- matrix(rnorm(15),nrow=5)
y 
##        [,1]   [,2]   [,3]
## [1,] -0.559 -1.705  0.672
## [2,] -0.796  1.176 -0.566
## [3,]  0.855 -1.474  0.804
## [4,] -0.630 -1.786 -0.973
## [5,]  1.261  0.447  0.285

colnames(y) <- LETTERS[1:ncol(y)]

rownames(y) <- letters[1:nrow(y)]

y
##        A      B      C
## a -0.559 -1.705  0.672
## b -0.796  1.176 -0.566
## c  0.855 -1.474  0.804
## d -0.630 -1.786 -0.973
## e  1.261  0.447  0.285
```

### Multiplicação de matrizes

```{r eval=FALSE}
M<-matrix(rnorm(20),nrow=4,ncol=5)
N<-matrix(rnorm(15),nrow=5,ncol=3)

# Multiplicação de matrizes
M%*%N
##          [,1]    [,2]   [,3]
## [1,] -1.67927  0.8103 -3.405
## [2,] -0.33112 -0.9712 -2.352
## [3,] -0.83679 -0.2961  0.140
## [4,] -0.00563 -0.0709 -0.113
```

### Adicionar Linhas e Colunas a uma Matriz

```{r eval=FALSE}
X <- matrix(c(1,2,3,4,5,6),nrow=2)
X
##      [,1] [,2] [,3]
## [1,]    1    3    5
## [2,]    2    4    6

# Adicionar uma coluna
cbind(X, c(7,8))
##      [,1] [,2] [,3] [,4]
## [1,]    1    3    5    7
## [2,]    2    4    6    8

# Adicionar uma coluna no meio
cbind(X[,1:2],c(7,8),X[,3])
##      [,1] [,2] [,3] [,4]
## [1,]    1    3    7    5
## [2,]    2    4    8    6

# Adicionar uma linha
rbind(X, c(7,8,9))
##      [,1] [,2] [,3]
## [1,]    1    3    5
## [2,]    2    4    6
## [3,]    7    8    9
```

### Algumas outras funções

Seja $M$ uma matriz quadrada.

-   dimensão de uma matriz $\to$ `dim(M)`

-   transposta de uma matriz $\to$ `t(M)`

-   diagonal principal de uma matriz $\to$ `diag(M)`

-   determinante de uma matriz $\to$ `det(M)`

-   inversa de uma matriz $\to$ `solve(M)`

-   autovalores e autovetores $\to$ `eigen(M)`

-   soma dos elementos de uma matriz $\to$ `sum(M)`

-   média dos elementos de uma matriz $\to$ `mean(M)`

-   aplicar uma função a cada linha ou coluna $\to$
    `apply(M,1, sum) # soma de cada linha`

-   aplicar uma função a cada linha ou coluna $\to$
    `apply(M,2, mean) # média de cada coluna`

### Criando um array

Um array pode ter mais de duas dimensões e é criado usando a função
`array()`:

```{r eval=FALSE}
# Criar um array com 4 linhas, 3 colunas, e 2 camadas
A <- array(c(1:24), dim=c(4,3,2))
A
## , , 1
## 
##      [,1] [,2] [,3]
## [1,]    1    5    9
## [2,]    2    6   10
## [3,]    3    7   11
## [4,]    4    8   12
## 
## , , 2
## 
##      [,1] [,2] [,3]
## [1,]   13   17   21
## [2,]   14   18   22
## [3,]   15   19   23
## [4,]   16   20   24
```

### Acessar Elementos de um array

```{r eval=FALSE}
# Acessando o elemento na posição [1, 2, 1]
A[1,2,1]
## [1] 5

# Acessar todos os elementos da linha 2 da primeira camada
A[2, ,1]
## [1]  2  6 10

# Acessar toda a primeira camada (todos os elementos onde a terceira dimensão é 1)
A[,,1]
##      [,1] [,2] [,3]
## [1,]    1    5    9
## [2,]    2    6   10
## [3,]    3    7   11
## [4,]    4    8   12

# Acessar os elementos [1, 1, 1] e [2, 2, 2]
A[c(1,2), c(1,2), c(1,2)]
## , , 1
## 
##      [,1] [,2]
## [1,]    1    5
## [2,]    2    6
## 
## , , 2
## 
##      [,1] [,2]
## [1,]   13   17
## [2,]   14   18
```

### Exercícios

**1.** Crie uma matriz $3 \times 4$ com os números de 1 a 12,
preenchendo a matriz por colunas. Exiba a matriz e determine a soma dos
elementos da segunda coluna.

**2.** Crie duas matrizes $2 \times 3$ chamadas $A$ e $B$, cada uma
preenchida com números aleatórios inteiros de 1 a 10. Em seguida, some
as duas matrizes e multiplique-as elemento por elemento. Dica: use a função `sample()`.

**3.** Crie uma matriz $3 \times 3$ chamada $M$ com números aleatórios
entre 1 e 9. Crie também um vetor de comprimento 3 chamado $v$ com valores quaisquer. Realize a multiplicação entre a matriz $M$ e o vetor $v$ (ou seja,
$M \times v$). Faça agora a multiplicação $v \times M$.

**4.** Crie uma matriz $4 \times 2$ chamada $N$ com números sequenciais
de 1 a 8. Transponha a matriz e calcule a soma dos elementos de cada
linha da matriz transposta. Calcule agora a soma da primeira e segunda
linha da matriz transposta.

**5.** Crie uma matriz $3 \times 3$ chamada $P$ com valores de sua
escolha. Calcule o determinante da matriz $P$. Caso o determinante seja
diferente de zero, calcule também a matriz inversa de $P$.

**6.** Crie uma matriz $5 \times 5$ chamada $Q$ com números aleatórios
de 1 a 25. Extraia a submatriz composta pelas 2ª, 3ª e 4ª linhas e
colunas.

**7.** Crie uma matriz $3 \times 3$ com valores sequenciais de 1 a 9.
Calcule a soma de todos os elementos da primeira linha e a soma de todos
os elementos da terceira coluna.

**8.** Considere a matriz $$A = \left[
\begin{matrix}
    1 & 1 & 3 \\
    5 & 2 & 6 \\
    -2 & -1 & -3
\end{matrix}
\right]$$

(a) Verifique que $A^3=0$.

(b) Troque a terceira coluna pela soma da coluna 1 e coluna 3.

(c) Considere a matriz $$
    M = \left[
    \begin{matrix}
    20 & 22 & 23 \\
    34 & 55 & 57 \\
    99 & 97 & 71 \\
    12 & 16 & 19 \\
    10 & 53 & 24 \\
    14 & 21 & 28
    \end{matrix}
    \right],
    $$ e troque os números pares por 0.

**9.** Crie uma matriz $3\times 3$ e verifique se ela é simétrica (ou
seja, se a matriz é igual à sua transposta). Teste com a matriz $$A = 
\left[ \begin{matrix}
1 & 2 & 3 \\
2 & 4 & 5 \\
3 & 5 & 6
\end{matrix}\right]$$ Dica: use a função `all()`.

**10.** Crie uma matriz $4\times 4$ e calcule o traço da matriz (a soma
dos elementos da diagonal principal).

**11.** Crie uma matriz $5\times 5$ com valores de 1 a 25. Em seguida,
extraia as colunas de índice par (colunas 2 e 4) da matriz.

**12** Uma turma de estudantes usou o ChatGPT como ferramenta auxiliar de estudo. Para cada estudante registou-se:

1. Número de perguntas feitas ao ChatGPT durante a semana  
2. Tempo médio de resposta em segundos  
3. Nível de satisfação (escala de 1 a 5)  

Os dados de 3 alunos estão organizados na matriz:

\[
M = \begin{bmatrix}
12 & 8 & 5 \\
20 & 10 & 4 \\
15 & 9 & 5
\end{bmatrix}
\]

- **Linha 1** → Aluno A  
- **Linha 2** → Aluno B  
- **Linha 3** → Aluno C  
- **Colunas** → (Perguntas, Tempo médio de resposta, Satisfação)

(a) Crie a matriz `M` no R com os dados apresentados e nomeie as linhas e colunas.  

(b) Use `rbind()` para adicionar os dados de um novo estudante D, que fez **18 perguntas, teve tempo médio de 11 segundos e satisfação 3**.  

(c) Use `cbind()` para adicionar uma nova coluna com a variável “Horas totais de uso do ChatGPT”, com os valores **[5, 7, 6, 8]**.  

(d) Calcule a **média de cada métrica** (coluna) usando a função `colMeans()`.  

(e) Qual aluno fez o maior número de perguntas? (use `which.max()`). 

**13.** Um ecrã digital pode ser representado por uma **matriz**, onde cada célula (entrada) corresponde à intensidade de cor de um pixel. Suponha um ecrã simplificado em **tons de cinzento** (escala de 0 a 9, em que 0 = preto e 9 = branco).  

A seguinte matriz representa uma imagem de **10×10 pixels**:

\[
I =
\begin{bmatrix}
0 & 0 & 0 & 0 & 0 & 0 & 0 & 0 & 0 & 0 \\
0 & 9 & 9 & 9 & 0 & 0 & 9 & 9 & 9 & 0 \\
0 & 9 & 0 & 9 & 0 & 0 & 9 & 0 & 9 & 0 \\
0 & 9 & 9 & 9 & 0 & 0 & 9 & 9 & 9 & 0 \\
0 & 9 & 0 & 0 & 0 & 0 & 0 & 0 & 9 & 0 \\
0 & 9 & 0 & 0 & 0 & 0 & 0 & 0 & 9 & 0 \\
0 & 9 & 0 & 0 & 0 & 0 & 0 & 0 & 9 & 0 \\
0 & 9 & 0 & 0 & 0 & 0 & 0 & 0 & 9 & 0 \\
0 & 9 & 9 & 9 & 9 & 9 & 9 & 9 & 9 & 0 \\
0 & 0 & 0 & 0 & 0 & 0 & 0 & 0 & 0 & 0
\end{bmatrix}
\]

(a) Crie a matriz `I` no R usando a função `matrix()`.  

```{r eval=FALSE}
I <- matrix(c(
  0,0,0,0,0,0,0,0,0,0,
  0,9,9,9,0,0,9,9,9,0,
  0,9,0,9,0,0,9,0,9,0,
  0,9,9,9,0,0,9,9,9,0,
  0,9,0,0,0,0,0,0,9,0,
  0,9,0,0,0,0,0,0,9,0,
  0,9,0,0,0,0,0,0,9,0,
  0,9,0,0,0,0,0,0,9,0,
  0,9,9,9,9,9,9,9,9,0,
  0,0,0,0,0,0,0,0,0,0
), nrow = 10, byrow = TRUE)
```

(b) Visualize a matriz como uma imagem usando a função `image()`.  
   - Dica: use `col = gray.colors(10)` para tons de cinzento.  

(c) Inverta as cores da imagem (substitua cada valor $x$ por $9 - x$).  

(d) Calcule a média da intensidade de cor de todos os pixels (isto corresponde ao brilho médio da imagem).  

(e) Adicione uma nova linha de zeros no final da matriz, simulando um ecrã com mais uma linha de pixels apagados.
    
**14.** Numa certa região há dois grupos de seres: Humanos (H) e Zumbis (Z). A dinâmica da população segue estas regras:

- A cada hora, 20% dos humanos tornam-se zumbis (e os restantes 80% continuam humanos).
- Ao mesmo tempo, 10% dos zumbis tornam-se humanos (e os restantes 90% continuam zumbis).

Podemos organizar estas probabilidades numa matriz especial chamada **matriz de transição**.

- Cada coluna da matriz representa o estado atual (Humanos ou Zumbis).
- Cada linha representa o estado futuro (Humanos ou Zumbis).
- O número em cada posição diz a proporção que passa de um grupo para o outro.

Se $\mathbf{x}_t$ representa o vetor com o número de humanos e zumbis no instante $t$, então: $$\mathbf{x}_{t+1} = P \cdot \mathbf{x}_t$$

No instante inicial (hora 0) existem: $H_0$ = 150 humanos e $Z_0$ = 150 zumbis.

(a) Crie no R a matriz de transição $P$ e o vetor inicial $\mathbf{x}_0 = (150,\,150)^\top$.

(b) Calcule, utilizando multiplicações de matrizes no R:

- O vetor $\mathbf{x}_1$ (hora 1)
- O vetor $\mathbf{x}_2$ (hora 2)
- O vetor $\mathbf{x}_{10}$ (hora 10)

Quantos zumbis existirão na 10a hora? Dica: Use `%^%` para calcular a potência de uma matriz quadrada.

**Nota:** Este exemplo é, na verdade, um caso simples de **cadeia de Markov**.

- Em geral, uma cadeia de Markov descreve um sistema que evolui em estados sucessivos, em que a próxima situação depende apenas do estado atual e de uma matriz de transição como a que usamos aqui.
- No nosso caso, os estados são apenas 2 (Humanos e Zumbis), e a cada hora aplicamos a mesma regra de transição.

**15.** Uma maneira de codificar uma mensagem é através de **multiplicação por matrizes**. Vamos associar as letras do alfabeto aos números, segundo a correspondência abaixo
(**sem a letra K** e com **espaço = 0**):

A B C D E F G H I J L M N O P Q R S T U V W X Y Z  
1 2 3 4 5 6 7 8 9 10 11 12 13 14 15 16 17 18 19 20 21 22 23 24 25

Suponhamos que a mensagem é **"PUXA VIDA"**. Podemos formar uma matriz $3\times3$:

$$
\begin{bmatrix}
P & U & X \\
A & \ \,& V \\
I & D & A
\end{bmatrix}
\quad\longrightarrow\quad
M=
\begin{bmatrix}
15 & 20 & 23\\
1  & 0  & 21\\
9  & 4  & 1
\end{bmatrix}
$$

Considere agora a **matriz chave** (invertível) $C$:

$$
C=\begin{bmatrix}
1&0&1\\
-1&3&1\\
0&1&1
\end{bmatrix}.
$$

A codificação faz-se por **multiplicação à direita**: $M_{\text{cod}} = M\cdot C$.
No exemplo acima obtém-se

$$
M\cdot C=\begin{bmatrix}
-5 & 83 & 58\\
1 & 21 & 22\\
5 & 13 & 14
\end{bmatrix},
$$
e transmite-se a **cadeia de números por linhas**:  
$-5,\ 83,\ 58,\ 1,\ 21,\ 22,\ 5,\ 13,\ 14$.

Quem recebe a mensagem decodifica-a através da multiplicação pela inversa:
$(M\cdot C)\cdot C^{-1}=M$, e depois transcreve os números de volta para letras.

(a) Recebeu-se a mensagem (em blocos $3\times3$, lida por linhas):

$$-12,\ 48,\ 23,\ -2,\ 42,\ 26,\ 1,\ 42,\ 29.$$
Usando a **mesma chave $C$**, traduza a mensagem.

(b) Escolha uma matriz-chave que dê para codificar palavras até 16 letras. Codifique e descodifique à vontade!

**16.** Crie um array de dimensão 3x3x3 com valores de 1 a 27. Em
seguida:

-   Acesse o elemento localizado na posição [2, 3, 1] do array.
-   Acesse a segunda “camada” (a segunda matriz) do array.
-   Todos os elementos da terceira linha da segunda camada.

**17.** Crie dois arrays de dimensão 2x2x2 com valores aleatórios entre
1 e 10. Realize as seguintes operações:

-   Some os dois arrays.
-   Multiplique elemento por elemento os dois arrays.
-   Calcule a média dos valores resultantes da soma dos dois arrays.
-   Multiplique a primeira matriz do primeiro array pela segunda matriz
    do segundo array.

## Data Frame

Um **data frame** em R é uma estrutura de dados bidimensional usada para
armazenar dados tabulares. Cada coluna num data frame pode conter
valores de diferentes tipos (como numéricos, caracteres, fatores, etc.),
mas todos os elementos dentro de uma coluna devem ser do mesmo tipo. Um
data frame é semelhante a uma tabela em um banco de dados ou uma folha
de cálculo em programas como o Excel. Os data frames podem ser criados a
partir de ficheiros de dados ou convertendo vetores usando a função
`as.data.frame()`.

### Criar um Data Frame

Para criar um data frame, pode usar a função `data.frame()`,
especificando os nomes das colunas e os dados correspondentes:

```{r eval=FALSE}
df <- data.frame(
id = 1:4,
nome = c("Ana", "Bruno", "Carlos", "Diana"),
idade = c(23, 35, 31, 28),
salario = c(5000, 6000, 7000, 8000))
df
##   id   nome idade salario
## 1  1    Ana    23    5000
## 2  2  Bruno    35    6000
## 3  3 Carlos    31    7000
## 4  4  Diana    28    8000
```

Um data frame pode parecer semelhante a uma matriz, mas há diferenças
importantes. Veja o exemplo de uma matriz criada com os mesmos dados:

```{r eval=FALSE}
# Comparando com uma matriz
cbind(id = 1:4,
nome = c("Ana", "Bruno", "Carlos", "Diana"),
idade = c(23, 35, 31, 28),
salario = c(5000, 6000, 7000, 8000))
##      id  nome     idade salario
## [1,] "1" "Ana"    "23"  "5000" 
## [2,] "2" "Bruno"  "35"  "6000" 
## [3,] "3" "Carlos" "31"  "7000" 
## [4,] "4" "Diana"  "28"  "8000"
```

Observe que na matriz, todos os dados são convertidos para o tipo
`character`, enquanto em um data frame, cada coluna mantém seu próprio
tipo de dados.

### Aceder a Colunas

Existem várias maneiras de aceder a colunas num data frame:

```{r eval=FALSE}
# Aceder à coluna 'id' usando índice
df[,1]
## [1] 1 2 3 4

# Aceder à coluna 'id' usando o nome da coluna
df$id
## [1] 1 2 3 4

# Aceder à coluna 'id' usando double brackets
df[["id"]]
## [1] 1 2 3 4

# Subdata.frame com a coluna `"id"
df["id"]
##   id
## 1  1
## 2  2
## 3  3
## 4  4

# Subdata.frame com a coluna `"id"
df[1]
##   id
## 1  1
## 2  2
## 3  3
## 4  4

# Aceder à primeira linha
df[1, ] 
##   id nome idade salario
## 1  1  Ana    23    5000

# Aceder à segunda coluna
df[, 2] 
## [1] "Ana"    "Bruno"  "Carlos" "Diana"

# Aceder a múltiplas colunas por nome
df[c("nome", "idade")]
##     nome idade
## 1    Ana    23
## 2  Bruno    35
## 3 Carlos    31
## 4  Diana    28
```

| Expressão    | Resultado                          | Classe      | Tipo de retorno         | Observações                                    |
|--------------|------------------------------------|-------------|-------------------------|------------------------------------------------|
| `df[,1]`     | Vetor com os valores da coluna `id` | `integer`   | vetor                   | Acessa por posição                             |
| `df$id`      | Vetor com os valores da coluna `id` | `integer`   | vetor                   | Acessa por nome (forma mais legível)           |
| `df[["id"]]` | Vetor com os valores da coluna `id` | `integer`   | vetor                   | Acessa por nome explicitamente                 |
| `df["id"]`   | `data.frame` com uma única coluna `id` | `data.frame` | ainda é um `data.frame` | Retém estrutura de `data.frame`                |
| `df[1]`      | `data.frame` com uma única coluna `id` | `data.frame` | mesma coisa que `df["id"]` | Acessa por posição, mas mantém a estrutura |

### Aceder a Linhas

```{r eval=FALSE}
# Aceder ao elemento na primira linha
df[1, ]
##  id nome idade salario
## 1  1  Ana    23    5000

# Aceder as primeiras duas linhas
df[1:2, ]
##   id  nome idade salario
## 1  1   Ana    23    5000
## 2  2 Bruno    35    6000

# Linhas 1 e 4
df[c(1, 4), ]
##   id  nome idade salario
## 1  1   Ana    23    5000
## 4  4 Diana    28    8000

# Todas as linhas exceto a 1
df[-1, ]
## id   nome idade salario
## 2  2  Bruno    35    6000
## 3  3 Carlos    31    7000
## 4  4  Diana    28    8000

# Aceder ao elemento na primeira linha, segunda coluna
df[1, 2] 
## [1] "Ana"

# Subconjunto das primeiras duas linhas e colunas
df[1:2, 1:2]
##   id  nome
## 1  1   Ana
## 2  2 Bruno

# Aceder a uma entrada por nome de coluna
df[1, "nome"] 
## [1] "Ana"
```

| Expressão        | Resultado                               | Classe        | Tipo de retorno       | Observações                                         |
|------------------|------------------------------------------|---------------|------------------------|-----------------------------------------------------|
| `df[1, ]`        | Primeira linha do `data.frame`          | `data.frame`  | linha como `data.frame` | Mantém estrutura de `data.frame`                   |
| `df[1, , drop=TRUE]` | Primeira linha como vetor                 | `named vector`| vetor nomeado          | Converte linha para vetor, perde estrutura tabular  |
| `df[1:2, ]`      | Primeiras duas linhas                    | `data.frame`  | subconjunto de linhas  | Acede a várias linhas por intervalo                |
| `df[c(1, 4), ]`  | Linhas 1 e 4                             | `data.frame`  | subconjunto de linhas  | Acede por índice arbitrário                        |
| `df[-1, ]`       | Todas as linhas exceto a 1              | `data.frame`  | subconjunto de linhas  | Exclusão de linhas                                 |

### Adicionar e Remover Colunas

Adicionar e remover colunas de um data frame é simples e direto:

```{r eval=FALSE}
# Adicionar uma nova coluna calculada
df$novo_salario <- df$salario * 1.1 
df
##   id   nome idade salario novo_salario
## 1  1    Ana    23    5000         5500
## 2  2  Bruno    35    6000         6600
## 3  3 Carlos    31    7000         7700
## 4  4  Diana    28    8000         8800

# ou 
df[["novo_salario"]] <- df$salario * 1.1 

# ou 
df["novo_salario"] <- list(df$salario * 1.1)

# ou
df <- cbind(df, novo_salario = df$salario * 1.1)

# Remover uma coluna existente
df$id <- NULL
df
##     nome idade salario novo_salario
## 1    Ana    23    5000         5500
## 2  Bruno    35    6000         6600
## 3 Carlos    31    7000         7700
## 4  Diana    28    8000         8800

# ou
df[["id"]] <- NULL

# ou
df["id"] <- NULL

# Remover múltiplas colunas
df[, -c(2,3)]
##     nome novo_salario
## 1    Ana         5500
## 2  Bruno         6600
## 3 Carlos         7700
## 4  Diana         8800
```

### Fundir Data Frames

**Empilhar data.frames pela vertical (linhas) — `rbind()`**

Quando os `data.frames` têm as mesmas colunas e queremos juntar mais observações (linhas).

```{r eval=FALSE}
df1 <- data.frame(id = 1:2, nome = c("Ana", "Bruno"))
df2 <- data.frame(id = 3:4, nome = c("Carlos", "Diana"))

df_total <- rbind(df1, df2)
df_total
##   id   nome
## 1  1    Ana
## 2  2  Bruno
## 3  3 Carlos
## 4  4  Diana
```

Obs: `rbind()` exige que os nomes e número de colunas sejam iguais.

**Juntar data.frames pela horizontal (colunas) — `cbind()`**

Quando os `data.frames` têm o mesmo número de linhas e queremos anexar novas variáveis (colunas).

```{r eval=FALSE}
df_a <- data.frame(id = 1:3)
df_b <- data.frame(idade = c(23, 31, 28))

df_completo <- cbind(df_a, df_b)
df_completo
##   id idade
## 1  1    23
## 2  2    31
## 3  3    28
```

Obs: `cbind()` não garante correspondência por chave (como `id`) — apenas alinha pela ordem das linhas.

**Fazer joins por uma chave comum — `merge()`**

Quando queremos fundir duas tabelas por uma variável comum (chave), como `id`, `nome`, etc.

```{r eval=FALSE}
# Criar dois data frames
df1 <- data.frame(curso = c("PE", "LE", "CAL"), horas = c(60, 75, 90))
df2 <- data.frame(curso = c("CAL", "PE", "LE"), creditos = c(8, 6, 7))

# Fundir data frames pela variável 'curso'
df12 <- merge(df1, df2, by = "curso")
df12
##   curso horas creditos
## 1   CAL    90        8
## 2    LE    75        7
## 3    PE    60        6
```

```{r eval=FALSE}
df1 <- data.frame(id = 1:3, nome = c("Ana", "Bruno", "Carlos"))
df2 <- data.frame(id = 2:4, idade = c(35, 40, 28))

merge(df1, df2, by = "id")  # INNER JOIN
##   id   nome idade
## 1  2  Bruno    35
## 2  3 Carlos    40

merge(df1, df2, by = "id", all.x = TRUE) # LEFT JOIN
## id   nome idade
## 1  1    Ana    NA
## 2  2  Bruno    35
## 3  3 Carlos    40

merge(df1, df2, by = "id", all.Y = TRUE) # RIGHT JOIN
##   id   nome idade
## 1  2  Bruno    35
## 2  3 Carlos    40

merge(df1, df2, by = "id", all = TRUE) # FULL OUTER JOIN
##   id   nome idade
## 1  1    Ana    NA
## 2  2  Bruno    35
## 3  3 Carlos    40
## 4  4   <NA>    28
```

**Usando `dplyr` (mais moderno e legível)**

```{r eval=FALSE}
library(dplyr)

left_join(df1, df2, by = "id")
right_join(df1, df2, by = "id")
inner_join(df1, df2, by = "id")
full_join(df1, df2, by = "id")
```

### Explorar o Data Frame

Funções úteis para explorar e entender a estrutura de um data frame:

```{r eval=FALSE}
df <- iris

# Nomes das colunas
names(df)
## [1] "Sepal.Length" "Sepal.Width"  "Petal.Length" "Petal.Width"  "Species"

# Classe dos dados de uma coluna
class(df$Sepal.Length)
## [1] "numeric"

class(df$Species)
## [1] "factor"

# Dimensão do data frame
dim(df)
## [1] 150   5

# Número de linhas
nrow(df)
## [1] 150

# Número de colunas
ncol(df)
## [1] 5

# Estrutura do data frame
str(df)
## 'data.frame':    150 obs. of  5 variables:
##  $ Sepal.Length: num  5.1 4.9 4.7 4.6 5 5.4 4.6 5 4.4 4.9 ...
##  $ Sepal.Width : num  3.5 3 3.2 3.1 3.6 3.9 3.4 3.4 2.9 3.1 ...
##  $ Petal.Length: num  1.4 1.4 1.3 1.5 1.4 1.7 1.4 1.5 1.4 1.5 ...
##  $ Petal.Width : num  0.2 0.2 0.2 0.2 0.2 0.4 0.3 0.2 0.2 0.1 ...
##  $ Species     : Factor w/ 3 levels "setosa","versicolor",..: 1 1 1 1 1 1 1 1 1 1 ...

# Visualização das primeiras linhas
head(df, 3)
##   Sepal.Length Sepal.Width Petal.Length Petal.Width Species
## 1          5.1         3.5          1.4         0.2  setosa
## 2          4.9         3.0          1.4         0.2  setosa
## 3          4.7         3.2          1.3         0.2  setosa

# Visualização das últimas linhas
tail(df, 5)
##     Sepal.Length Sepal.Width Petal.Length Petal.Width   Species
## 146          6.7         3.0          5.2         2.3 virginica
## 147          6.3         2.5          5.0         1.9 virginica
## 148          6.5         3.0          5.2         2.0 virginica
## 149          6.2         3.4          5.4         2.3 virginica
## 150          5.9         3.0          5.1         1.8 virginica
```

### Filtragem condicional num `data.frame`

A função `subset()` em R é usada para criar subconjuntos de um data
frame com base em condições lógicas. É particularmente útil quando se
deseja filtrar linhas que satisfaçam certos critérios e selecionar
colunas específicas ao mesmo tempo.

```{r eval=FALSE}
subset(x, subset, select, drop = FALSE, ...)
```

| Parâmetro | Descrição |
|-----------|-----------|
| `x` | Objeto a ser subsetado (geralmente um `data.frame`, mas também pode ser vetor, matriz ou lista). É o primeiro argumento obrigatório. |
| `subset` | Expressão lógica usada para filtrar **linhas** do objeto `x`. Avaliada no ambiente de `x`. Ex.: `idade > 30`. |
| `select` | Expressão para selecionar **colunas** (por nome ou posição). Pode usar índices positivos, negativos ou nomes. Ex.: `select = c(nome, salario)` ou `select = -id`. |
| `drop` | Lógico. Se `TRUE`, quando apenas uma coluna é selecionada, retorna um vetor. Se `FALSE`, mantém a estrutura de `data.frame` mesmo com uma única coluna. Valor padrão: `FALSE`. |
| `...` | Argumentos adicionais (geralmente ignorados para `data.frames`, usados internamente para outros métodos). |

```{r eval=FALSE}
df <- data.frame(
id = 1:4,
nome = c("Ana", "Bruno", "Carlos", "Diana"),
idade = c(23, 35, 31, 28),
salario = c(5000, 6000, 7000, 8000))

# Filtrar linhas (idade > 30):
subset(df, idade > 30)
##   id   nome idade salario
## 2  2  Bruno    35    6000
## 3  3 Carlos    31    7000

# Filtrar linhas e selecionar colunas:
subset(df, idade > 30, select = c(nome, salario))
##     nome salario
## 2  Bruno    6000
## 3 Carlos    7000

# Selecionar colunas por padrão:
subset(df, idade > 25, select = -c(id))  # remove coluna 'id'
##     nome idade salario
## 2  Bruno    35    6000
## 3 Carlos    31    7000
## 4  Diana    28    8000

# Evitar conversão para vetor (drop = FALSE):
subset(df, idade == 35, select = salario, drop = FALSE)
##   salario
## 2    6000
```

### A Função `summary()`

A função `summary()` é amplamente usada em R para fornecer resumos
estatísticos dos dados. O comportamento de `summary()` varia conforme o
tipo de objeto ao qual é aplicado.

```{r eval=FALSE}
# Aplicando summary() a um vetor numérico
x <- c(1, 2, 3, 4, 5, 6, 7, 8, 9, 10)
summary(x)	
##    Min. 1st Qu.  Median    Mean 3rd Qu.    Max. 
##    1.00    3.25    5.50    5.50    7.75   10.00

# Aplicando summary() a uma coluna numérica de um data frame
summary(iris$Sepal.Length)
##    Min. 1st Qu.  Median    Mean 3rd Qu.    Max. 
##    4.30    5.10    5.80    5.84    6.40    7.90

# Aplicando summary() a um data frame completo
summary(iris) 
##   Sepal.Length   Sepal.Width    Petal.Length   Petal.Width        Species  
##  Min.   :4.30   Min.   :2.00   Min.   :1.00   Min.   :0.1   setosa    :50  
##  1st Qu.:5.10   1st Qu.:2.80   1st Qu.:1.60   1st Qu.:0.3   versicolor:50  
##  Median :5.80   Median :3.00   Median :4.35   Median :1.3   virginica :50  
##  Mean   :5.84   Mean   :3.06   Mean   :3.76   Mean   :1.2                  
##  3rd Qu.:6.40   3rd Qu.:3.30   3rd Qu.:5.10   3rd Qu.:1.8                  
##  Max.   :7.90   Max.   :4.40   Max.   :6.90   Max.   :2.5
```

Aplicar `summary()` ao data frame `iris` inteiro fornece resumos
estatísticos para todas as colunas, incluindo estatísticas descritivas
para variáveis numéricas e uma contagem de frequências para variáveis
categóricas (fatores).

### Valores ausentes

```{r eval=FALSE}
colMeans(airquality)
##   Ozone Solar.R    Wind    Temp   Month     Day 
##      NA      NA   9.958  77.882   6.993  15.804
```

Para eliminarmos os `NAs` em uma coluna podemos usar

```{r eval=FALSE}
sem_na <- subset(airquality, !is.na(Ozone))
colMeans(sem_na)
##   Ozone Solar.R    Wind    Temp   Month     Day 
##  42.129      NA   9.862  77.871   7.198  15.534
```

Note que o argumento `na.rm=TRUE` pode ser passado para a maioria das
funções sumárias por exemplo, `sum()`, `mean()`:

```{r}
mean(airquality$Ozone, na.rm = TRUE)
```

```{r}
# ou
colMeans(airquality, na.rm = TRUE)
```

### Exercícios

**1.** Crie um data frame chamado `estudantes` com as colunas: Nome
(caracteres), Idade (números inteiros), Curso (caracteres) e Nota
(números decimais). Adicione os dados de cinco estudantes fictícios e
exiba o data frame. Adicione agora os dados da estudante Filipa, de 20 anos de idade, cursando Matemática e com nota 16. Use a função `order()` para ordenar o data frame por `nota`.

**2.** Utilize o data frame `estudantes` criado no exercício anterior.
Aceda à coluna `Nota` e aumente todas as notas em 0.5. Substitua o valor
da coluna `Curso` para “Estatística” para todos os estudantes com nota
superior a 8.0.

**3.** Dado o data frame `mtcars` embutido no R, filtre as linhas onde o
número de cilindros (`cyl`) é igual a 6 e a potência (`hp`) é maior que
100. Crie um novo data frame com essas informações.

**4.** Adicione uma nova coluna ao data frame `mtcars` chamada `Peso_KG`
que converta o peso dos carros (`wt`) de mil libras para quilogramas
(multiplicando por 453.592).

**5.** Utilizando o data frame `mtcars`, calcule a média, o mínimo e o
máximo da potência (`hp`) para cada número diferente de cilindros
(`cyl`). Utilize a função `aggregate()` para realizar esta operação.

**6.** Utilizando o data frame `mtcars`, aplique a função `sapply()`
para calcular o desvio padrão de todas as colunas numéricas.

**7.** Transforme a coluna `am` do data frame `mtcars` num fator com
rótulos significativos: "Automático" para 0 e "Manual" para 1. Depois,
conte quantos carros existem para cada tipo de transmissão.

**8.** Ordene o data frame `mtcars` pela coluna `mpg` em ordem
decrescente. Mostre os 5 carros mais económicos e os 5 menos económicos. Dica: use a função `order()`.

**9.** Utilize o data frame `mtcars`, disponível no R, para criar dois novos data frames chamados `carros1` e `carros2`. Primeiro, adicione ao data frame `mtcars` uma nova coluna chamada `car`, que conterá os nomes dos carros (os nomes das linhas do data frame original).

O data frame `carros1` deve conter as colunas `car`, `mpg` e `cyl`, enquanto o data frame `carros2` deve conter as colunas `car`, `hp` e `wt`.

Em seguida, utilize a função `merge()` para combinar os dois data frames criados (`carros1` e `carros2`) com base na coluna `car`, que contém os nomes dos carros.

**10.** Carregue o dataset `airquality` e exiba as primeiras 6 linhas e
as últimas 6 linhas da tabela.

**11.** Verifique quantos valores ausentes (`NA`) existem em cada coluna
do dataset airquality. Dica: use a função `colSums()`.

**12.** Calcule a média dos valores da coluna `Solar.R` no dataset
`airquality`, ignorando os valores ausentes (`NA`).

**13.** Crie um subconjunto do dataset `airquality` onde a velocidade do
vento (`Wind`) é maior que 10 e a temperatura (`Temp`) é maior que 80.
Exiba as primeiras 6 linhas do resultado.

**14.** Adicione uma nova coluna ao dataset `airquality` chamada
`Temp_Wind_Sum`, que seja a soma dos valores das colunas `Temp` e
`Wind`. Exiba as primeiras 6 linhas da tabela modificada.

**15.** Carregue o dataset `iris` e verifique sua estrutura. Filtre as observações que pertencem à espécie “setosa”.

Crie uma nova coluna chamada `Petal.Area`, que representa a área das pétalas (comprimento * largura).

Filtre apenas as linhas onde a área da pétala (`Petal.Area`) é maior que 0.2.

Ordene o data frame resultante de acordo com o comprimento da pétala (`Petal.Length`) em ordem decrescente.

**16.** Carregue o dataset `airquality` e remova todas as linhas que contenham valores ausentes (`NA`). Use a função `na.omit()`.

Adicione uma nova coluna chamada `Temp.Celsius`, que converte a temperatura em Fahrenheit (Temp) para Celsius usando a fórmula: $Temp.Celsius = \frac{(Temp - 32)}{1.8}$

Agrupe o data frame pelo mês (`Month`) e calcule a média da coluna `Ozone` para cada mês. Use a função `aggregate()`.

Crie um gráfico de dispersão (`plot()`) para a relação entre `Ozone` e a nova coluna `Temp.Celsius`, colorindo os pontos de acordo com o mês (`Month`).

**17.** O naufrágio do RMS Titanic em 1912 inspirou não apenas filmes e livros, mas também um dos datasets mais famosos da história da Ciência de Dados. Nele constam informações sobre os passageiros, como sexo, idade, classe e sobrevivência. É muito utilizado para aprender sobre análise exploratória, regressão, classificação e estatística aplicada.

Vamos trabalhar com uma versão reduzida e fictícia deste conjunto de dados.

(a) Crie o seguinte data.frame:

```{r eval=FALSE}
titanic <- data.frame(
  nome = c("Ana", "Bruno", "Clara", "Daniel", "Eva", "Filipe"),
  sexo = c("F", "M", "F", "M", "F", "M"),
  idade = c(22, 35, 18, 50, 28, 40),
  classe = c("1ª", "3ª", "3ª", "1ª", "2ª", "2ª"),
  sobreviveu = c(TRUE, FALSE, TRUE, TRUE, FALSE, FALSE)
)
```

(b) Quantos passageiros do sexo feminino sobreviveram?

(c) Qual é a média de idade dos que sobreviveram?

(d) Quantas pessoas estavam na 3ª classe? Qual a taxa de sobrevivência nesse grupo?


## Listas

Em R, uma **lista** é uma estrutura de dados versátil que pode armazenar
elementos de diferentes tipos, como vetores, matrizes, data frames,
funções e até outras listas. Esta flexibilidade torna as listas uma
poderosa ferramenta para manipulação de dados complexos, permitindo
armazenar uma coleção heterogénea de elementos em um único objeto.

-   **Flexibilidade**: Ao contrário dos vetores, que são homogéneos e
    podem conter apenas elementos de um único tipo, as listas podem
    conter elementos de diferentes tipos e tamanhos.
-   **Indexação**: Os elementos de uma lista podem ser acedidos de
    várias maneiras:
-   **Colchetes duplos [[ ]]**: Usados para aceder elementos específicos
    de uma lista.
-   **Operador \$**: Usado para aceder elementos nomeados.
-   **Colchetes simples [ ]**: Retornam uma sublista contendo os
    elementos especificados.

### Criar e Manipular Listas

Vamos criar uma lista que contém diferentes tipos de elementos,
incluindo um vetor, um vetor de caracteres, uma matriz e uma função:

```{r eval=FALSE}
# Criar uma lista com diferentes tipos de elementos
minha_lista <- list(
  nome = "Estudante",
  idade = 21,
  notas = c(85, 90, 92),
  disciplinas = c("Matemática", "Estatística", "Computação"),
  matriz_exemplo = matrix(1:9, nrow = 3, byrow = TRUE),
  media= function(x) mean(x)
)

# Visualizar a lista
print(minha_lista)
## $nome
## [1] "Estudante"
## 
## $idade
## [1] 21
## 
## $notas
## [1] 85 90 92
## 
## $disciplinas
## [1] "Matemática"  "Estatística" "Computação" 
## 
## $matriz_exemplo
##      [,1] [,2] [,3]
## [1,]    1    2    3
## [2,]    4    5    6
## [3,]    7    8    9
## 
## $media
## function(x) mean(x)

minha_lista[1] # retorna uma sub-lista
## $nome
## [1] "Estudante"

# Aceder a um elemento pelo índice (retorna o valor (vetor, número, etc.))
minha_lista[[1]] 
## [1] "Estudante"

# Aceder a um elemento pelo nome usando $ (retorna o valor do elemento com nome "nome")
minha_lista$nome 
## [1] "Estudante"

# Aceder a uma sublista contendo os dois primeiros elementos
minha_lista[1:2]
## $nome
## [1] "Estudante"
## 
## $idade
## [1] 21

# Aceder à segunda nota do vetor "notas" dentro da lista
minha_lista$notas[2]
## [1] 90

# Adicionar novo elemento à lista
minha_lista$nota_final <- mean(minha_lista$notas)
# ou
minha_lista[["nota_final"]] <- mean(minha_lista$notas)

# Remover um elemento da lista
minha_lista$idade <- NULL

# Remover elemento 2 e 3 da lista
minha_lista[-c(2,3)]
```


### Exercícios

**1.** Crie uma lista em R chamada `dados_estudante` que contenha as
seguintes informações sobre um estudante:

-   Nome: “João”
-   Idade: 21
-   Notas: Um vetor com as notas em Estatística (85), Matemática (90), e
    Computação (95).

Depois de criar a lista, aceda e imprima:

1.  O nome do estudante.
2.  A idade do estudante.
3.  A nota em Computação.

**2.** Considere a lista `dados_estudante` criada no exercício anterior.
Adicione um novo elemento à lista que contenha o status de aprovação do
estudante, com valor "Aprovado". Em seguida, substitua a nota de
Estatística para 88. Por fim, imprima a lista completa.

**3.** Crie duas listas chamadas `estudante1` e `estudante2` com as
mesmas estruturas da lista `dados_estudante`. Em `estudante1`, use os
valores:

-   Nome: “Maria”
-   Idade: 22
-   Notas: 78, 85, 90
-   Status: “Aprovado”

Em `estudante2`, use os valores:

-   Nome: “Carlos”
-   Idade: 23
-   Notas: 70, 75, 80
-   Status: “Aprovado”

Agora, combine `estudante1` e `estudante2` numa nova lista chamada
`turma`, e imprima a lista `turma`.

**4.** Utilizando a lista `turma` criada no exercício anterior, faça as
seguintes operações:

(a) Extraia e imprima o nome do segundo estudante.
(b) Calcule a média das notas do primeiro estudante.
(c) Altere o status do segundo estudante para “Reprovado” e imprima a
    lista atualizada.

**5.** Crie uma lista chamada `estatistica_aplicada` que contenha duas
listas internas: `turma1` e `turma2`. Cada uma dessas listas internas
deve conter as informações de dois estudantes (com as mesmas estruturas
utilizadas anteriormente). Por exemplo:

-   `turma1`: Contendo `estudante1` e `estudante2`.
-   `turma2`: Contendo dois novos estudantes de sua escolha.

Aceda e imprima:

(a) O nome do primeiro estudante da `turma2`.
(b) A média das notas do segundo estudante da `turma1`.
(c) A lista completa `estatistica_aplicada`.

**6.** Uma fábrica produz 4 diferentes produtos e coleta informações de produção mensal. Crie uma lista chamada `produtos_fabrica` que contenha informações sobre 4 produtos:

* Nome do Produto

* Quantidade Produzida Mensalmente (em unidades)

* Custo de Produção Unitário (em euros)

* Preço de Venda Unitário (em euros)

(a) Calcule e adicione à lista a **margem de lucro mensal** de cada produto (subtraia o preço de venda do custo de produção e multiplique pela quantidade produzida). Imprima a margem de lucro mensal de cada produto.

(b) Encontre e imprima o produto que gera a maior margem de lucro mensal.

(c) Atualize o **preço de venda** do segundo produto, aumentando-o em 5%, e imprima a nova margem de lucro mensal desse produto.

(d) Crie uma lista com os **produtos mais lucrativos**, considerando aqueles cuja margem de lucro mensal é superior a 10% do custo de produção mensal.

**7.** A utilização de ferramentas de inteligência artificial como o ChatGPT está a crescer entre estudantes universitários. Uma equipa de investigadores registou o número de mensagens trocadas e o tempo total de uso (em minutos) por três estudantes durante uma semana. Os dados estão organizados na lista abaixo:

```{r eval=FALSE}
chatgpt_logs <- list(
  estudante1 = list(nome = "Ana", mensagens = c(12, 15, 9), tempo_total = 35),
  estudante2 = list(nome = "Bruno", mensagens = c(7, 6, 5, 12), tempo_total = 42),
  estudante3 = list(nome = "Carla", mensagens = c(10, 20), tempo_total = 28)
)
```

(a) Qual foi o número de mensagens enviadas por Bruno na terceira sessão?

(b) Calcule o número total de mensagens trocadas por cada estudante.

(c) Adicione manualmente um novo elemento `media_tempo_sessao` para cada estudante, correspondente ao tempo médio por sessão.

(d) Calcule, para cada estudante, a média de mensagens por sessão. Quem usou o ChatGPT de forma mais intensiva?

**8.** Três perfis de Instagram dedicados à divulgação de Estatística publicaram conteúdos variados ao longo de uma semana. A lista abaixo regista, para cada perfil, os temas das publicações e o número de visualizações que cada uma recebeu.

```{r eval=FALSE}
instagram <- list(
  biostats_girl = list(temas = c("café", "dados", "meme"), visualizacoes = c(1200, 1800, 2400)),
  r_nerd = list(temas = c("dica_R", "ggplot2", "shiny"), visualizacoes = c(800, 1900, 2100)),
  estatistica_hoje = list(temas = c("história", "carreira", "código"), visualizacoes = c(1500, 1600, 2000))
)
```

(a) Qual foi o tema mais visualizado do perfil `r_nerd`?

(b) Calcule o número total de visualizações de cada perfil e guarde esse valor como um novo elemento chamado `total_views`.

(c) Com base nos totais, ordene os perfis do mais visualizado para o menos visualizado.

(d) Calcule a média de visualizações por publicação para cada perfil. Qual deles teve o melhor desempenho médio?

**9.** Os dados abaixo representam os resultados de três turmas na disciplina de Probabilidades. Para cada turma, estão registadas:

- as notas dos alunos nos dois testes (T1 e T2),

- se o aluno entregou o projeto final (`TRUE` ou `FALSE`).

```{r eval=FALSE}
avaliacoes <- list(
  turmaA = list(notas_t1 = c(14, 12, 16), notas_t2 = c(15, 13, 14), projeto = c(TRUE, TRUE, FALSE)),
  turmaB = list(notas_t1 = c(10, 11, 9), notas_t2 = c(13, 12, 10), projeto = c(TRUE, FALSE, FALSE)),
  turmaC = list(notas_t1 = c(17, 18, 19), notas_t2 = c(18, 17, 20), projeto = c(TRUE, TRUE, TRUE))
)
```

(a) Calcule a média final de cada aluno em cada turma.

(b) Verifique quantos alunos, em cada turma, entregaram o projeto e tinham média final igual ou superior a 13 valores.

(c) Calcule, para cada turma:

- a média geral das notas finais,
- a percentagem de alunos aprovados (definidos como quem entregou o projeto e teve média ≥ 10 valores).

(d) Com base nesses resultados, qual foi a turma com melhor desempenho global?