# Estruturas de Seleção

Em R, as estruturas de seleção ou decisão são usadas para controlar o
fluxo de execução do código com base em condições específicas. Estas
estruturas permitem executar diferentes blocos de código dependendo de
valores ou condições lógicas. As estruturas de seleção mais comuns em R
são `if`, `else`, e `else if`.

## Condicional `if`

A instrução `if` executa um bloco de código apenas se uma condição for
verdadeira. Caso contrário, o bloco de código dentro do `if` é ignorado.

```{r eval=FALSE}
# Sintaxe	
if (condição) {
	  # Código a ser executado se a condição for TRUE
}
```

**Exemplo 1:**

```{r eval=FALSE}
idade <- 18

if (idade >= 18) {
	  print("Maior de idade")
}
## [1] "Maior de idade"
```

Neste exemplo, como a variável `idade` é 18, a condição `idade >= 18` é
verdadeira, então o R executa o código dentro do `if` e imprime
`“Maior de idade”`.

## Estrutura `if...else`

A estrutura `if...else` permite executar um bloco de código se a
condição for verdadeira, e um outro bloco de código se a condição for
falsa.

```{r eval=FALSE}
# Sintaxe
if (condição) {
	  # Código a ser executado se a condição for TRUE
} else {
	  # Código a ser executado se a condição for FALSE
}
```

**Exemplo 2:**

```{r eval=FALSE}
idade <- 16

if (idade >= 18) {
	  print("Maior de idade")
} else {
    print("Menor de idade")
}
## [1] "Menor de idade"
```

Como a variável `idade` é 16, a condição `idade >= 18` é falsa, então o
R executa o bloco de código dentro do `else` e imprime
`“Menor de idade”`.

## Condicional `else if`

A estrutura `else if` permite testar múltiplas condições. Quando uma das
condições é verdadeira, o R executa o código associado e ignora os
restantes `else if` ou `else`.

```{r eval=FALSE}
# Sintaxe
if (condição1) {
	  # Código se condição1 for TRUE
} else if (condição2) {
	  # Código se condição2 for TRUE
} else {
	  # Código se nenhuma condição anterior for TRUE
}
```

**Exemplo 3:**

```{r eval=FALSE}
nota <- 85

if (nota >= 90) {
  print("Excelente")
} else if (nota >= 70) {
  print("Bom")
} else {
  print("Insuficiente")
}
## [1] "Bom"
```

Neste caso, a variável `nota` é 85, então o código imprime `“Bom”`
porque a condição `nota >= 70` é verdadeira.

## A função `ifelse()`

A função `ifelse` é uma versão vetorizada de if...else que retorna
valores dependendo de uma condição. É especialmente útil para aplicar
condições a vetores ou data frames.

```{r eval=FALSE}
# Sintaxe
resultado <- ifelse(condição, valor_se_true, valor_se_false)
```

**Exemplo 4:**

```{r eval=FALSE}
valores <- c(4, 6, 9, 3)
resultado <- ifelse(valores > 5, "maior que 5", "não é maior que 5")
print(resultado)
## [1] "não é maior que 5" "maior que 5"       "maior que 5"      
## [4] "não é maior que 5"
```

Aqui, `ifelse()` aplica a condição `valores > 5` a cada elemento do
vetor `valores` e retorna “maior que 5” se a condição for verdadeira ou
“não é maior que 5” caso contrário.

## Exemplos

**Exemplo 5:** Indique o(os) erro(os) no código abaixo

```{r eval=FALSE}
if (x%%2 = 0){  
	  print("Par")
} else {  
    print("Ímpar")
}
```

Código correto

```{r eval=FALSE}
if (x%%2 == 0){  
  print("Par")
} else {  
    print("Ímpar")
}
```

**Exemplo 6:** Indique o(os) erro(os) no código abaixo

```{r eval=FALSE}
if (a>0) {  
  print("Positivo")  
  if (a%%5 = 0)     
    print("Divisível por 5")  	
} else if (a==0)   
    print("Zero")
  else if {  
    print("Negativo")
}
```

Código correto

```{r eval=FALSE}
if (a>0) {  
  print("Positivo")  
  if (a%%5 == 0) {    
    print("Divisível por 5")  
  }
} else if (a==0) {  
    print("Zero")
} else {  
    print("Negativo")
}
```

**Exemplo 7:** Quais são os valores de `x` e `y` no final da execução?

```{r eval=FALSE}
x = 1
y = 0
if (x == 1){  
  y = y - 1
}
if (y == 1){  
  x = x + 1
}
```

**Exemplo 8:**

-   Se `x=1` qual será o valor de `x` no final da execução?

-   Qual teria de ser o valor de `x` para que no final da execução fosse
    -1?

-   Há uma parte do programa que nunca é executada: qual é e porquê?

```{r eval=FALSE}
if (x == 1){  
  x = x + 1  
  if (x == 1){    
    x = x + 1  
  } else {   
      x = x - 1  
  }
} else {  
    x = x - 1
}
```

## Exercícios

**1.** Escreva um programa em R que leia um número do utilizador e exiba
“O número é positivo” se for maior que zero.

**2.** Crie um programa em R que leia um número inteiro do utilizador e
imprima “Par” se o número for par, e “Ímpar” caso contrário.

**3.** Escreva um programa em R que leia um número não negativo e exiba se ele está
no intervalo [0, 10], [11, 20], ou maior que 20. Considere que os
intervalos [0, 10] e [11, 20] são inclusivos. Exemplo: para o número 15,
o programa deve exibir "O número está no intervalo [11, 20]".

**4.** Escreva um programa em R que leia a idade de uma pessoa e a
classifique como “Criança” (0-12 anos), “Adolescente” (13-17 anos),
“Adulto” (18-64 anos), ou “Idoso” (65 anos ou mais). Se a idade inserida
for negativa, o programa deve exibir “Idade inválida”.

**5.** Escreva um programa em R que leia o preço original de um produto
e aplique um desconto com base no seguinte critério: 

* Desconto de 5% se o preço for inferior a \$100 

* Desconto de 10% se o preço estiver entre \$100 e \$500 (inclusive) 

* Desconto de 15% se o preço for superior a \$500

Se o preço inserido for negativo, o programa deve exibir "Preço
inválido". Exemplo de entrada: 350; Saída esperada: "O preço com
desconto é \$315".

**6.** Escreva um programa em R que leia as coordenadas $(x, y)$ de um
ponto e determine em qual quadrante o ponto está localizado. Se o ponto
estiver em um dos eixos, o programa deve especificar "Eixo X" ou "Eixo
Y". Exemplo de entrada: $(x = -3, y = 2)$; Saída esperada: "Segundo
quadrante".

**7.** Escreva um programa em R que leia um ano e determine se é um ano
bissexto. Um ano é bissexto se:

-   É divisível por 4, mas não divisível por 100, exceto quando
    divisível por 400.

Se o ano inserido for negativo, o programa deve exibir "Ano inválido".
Exemplo de entrada: 2000; Saída esperada: "Ano bissexto".

**8.** Escreva um programa que leia um número inteiro entre 0 e 999, e o
descreva em termos de centenas, dezenas e unidades. Por exemplo, para
304, o programa deve exibir “3 centenas 0 dezenas e 4 unidades”. Caso o
número inteiro não pertença ao intervalo [0;999], deverá imprimir um
aviso “Número fora do intervalo”.

**9.** Escreva um programa em R que leia um número inteiro positivo
(menor ou igual a 5) e escreva no ecrã a sua representação em numeração
romana. Se o número inserido for maior que 5 ou menor que 1, o programa
deve exibir "Número fora do intervalo". Exemplo de entrada: 3; Saída
esperada: "III".

**10.** Escreva um programa em R que leia quatro números inteiros (um de
cada vez) e exiba após cada iteração qual o menor número lido até ao
momento. Exemplo:

`Introduza um numero inteiro: 4`

```         
`O menor numero introduzido até agora é 4.`

`Introduza um numero inteiro: 6`

`O menor numero introduzido até agora é 4.`

`Introduza um numero inteiro: 2`

`O menor numero introduzido até agora é 2.`
```

**11.** Dado um vetor de números inteiros, identifique se cada número é par ou ímpar. Use a função `ifelse()` para atribuir “par” aos números divisíveis por 2 e “ímpar” aos que não são.

Crie um vetor de números de 1 a 10 e use a função `ifelse()` para rotular cada número como “par” ou “ímpar”.

**12.** Você tem um vetor de notas de alunos e deseja avaliar o desempenho de cada aluno como “Aprovado” ou “Reprovado”. Suponha que a nota de aprovação seja 50.

Crie um vetor com as seguintes notas: 50, 85, 70, 40, 60, 90. Use `ifelse()` para marcar alunos com nota igual ou maior que 50 como “Aprovado” e os demais como “Reprovado”.

Modifique o exercício para que notas entre 50 e 59 sejam classificadas como “Aprovado com Restrição”. Como ficaria o código?

**13.** Dado um vetor de idades, categorize as idades em “Criança” (idade <= 12), “Adolescente” (12 < idade <= 18) e “Adulto” (idade > 18), utilizando a função `ifelse()`.
