# Funções

Em R, uma **função** é um bloco de código que realiza uma tarefa
específica e é executado somente quando chamada. Funções são
fundamentais na programação, pois permitem a modularização do código,
facilitando a manutenção, reutilização e compreensão.

**Características de uma Função**

-   **Reutilizável**: Uma vez definida, uma função pode ser chamada
    repetidamente em diferentes partes de um script.
-   **Modularização**: Funções ajudam a dividir o código em partes
    menores e mais gerenciáveis, o que torna o código mais organizado e
    legível.
-   **Parâmetros (Argumentos)**: Dados podem ser passados para uma
    função na forma de parâmetros ou argumentos, permitindo que a função
    opere sobre entradas específicas.

A estrutura básica de uma função em R é a seguinte:

```{r eval=FALSE}
# Sintaxe
nome_da_funcao <- function(argumentos) {
  # Corpo da função: código que realiza operações
  resultado <- ... # Cálculos ou operações
  return(resultado) # Retorna o valor final
}
```

-   **Nome da Função**: Um identificador único que você escolhe para a
    função.
-   **Argumentos**: Valores de entrada que a função recebe quando
    chamada. Podem ser opcionais ou obrigatórios.
-   **Corpo da Função**: O bloco de código que executa as operações
    definidas.
-   **Return (Retorno)**: O valor que a função devolve após a execução.

O principal objetivo das funções é promover a reutilização de código e
reduzir a redundância, facilitando a manutenção e o desenvolvimento
eficiente de scripts em R.

**Exemplo:** Cálculo de Área Retangular

Vamos criar uma função para calcular a área de um retângulo, dada a sua
largura e altura:

```{r eval=FALSE}
calcula_area <- function(largura, altura) {
  area <- largura * altura
  return(area)
}

largura_obj <- as.numeric(readline("Insira a largura (em cm): "))
altura_obj <- as.numeric(readline("Insira a altura (em cm): "))

# Chamada da função para calcular a área
area_obj <- calcula_area(largura_obj, altura_obj) 

print(paste("A área do retângulo é:", area_obj, "cm²"))
```

-   **Variáveis Locais**: Dentro da função `calcula_area`, as variáveis
    `largura` e `altura` são **locais**. Elas existem apenas durante a
    execução da função e são destruídas após a conclusão.
-   **Variáveis Globais**: As variáveis `largura_obj` e `altura_obj` são
    **globais** dentro do script, ou seja, são acessíveis em todo o
    script, fora da função.
-   **Importância da Nomenclatura**: É uma boa prática usar nomes
    diferentes para variáveis locais e globais para evitar confusão e
    melhorar a legibilidade do código.

**Passagem de Argumentos com Valores Padrão**

Funções em R podem ser definidas com valores padrão para seus
argumentos, o que permite chamadas de função sem a necessidade de
especificar todos os argumentos.

```{r eval=FALSE}
calcula_area <- function(largura, altura=2) { 
  area <- largura * altura  
  return(area)
}

# Chamada da função com um argumento omitido
area_obj <- calcula_area(4) 

print(area_obj)
## [1] 8
```

- **Argumentos com Valores Padrão**: Se a `altura` não for
    especificada na chamada da função, seu valor padrão será 2. Assim, a
    função calcula a área usando largura 4 e altura 2.

**Passagem de Argumentos por Palavra-chave**

Em R, ao chamar uma função, os argumentos podem ser passados por nome
(palavra-chave), permitindo maior flexibilidade na ordem dos argumentos.

```{r eval=FALSE}
calcula_area <- function(largura, altura=2) { 
		area <- largura * altura  
		return(area)
}

# Chamada da função com argumentos nomeados
area_obj <- calcula_area(altura=4,largura=3) 
	
print(area_obj)
## [1] 12
```

- **Flexibilidade na Ordem dos Argumentos**: Ao usar argumentos
    nomeados, a ordem em que os argumentos são passados não importa. O R
    associa os valores aos nomes corretos.

**Uso da Função `stop()` para Controle de Erro**

A função `stop()` em R é usada para interromper a execução de uma função
ou script, exibindo uma mensagem de erro personalizada. É útil para
tratar casos em que certas condições pré-definidas não são atendidas.

```{r eval=FALSE}
f <- function(x) {
  if (x < 0) {
    stop("Erro: x não pode ser negativo")  # Interrompe a função com uma mensagem de erro
  }
  return(sqrt(x))
}

f(-2)
## Error in f(-2): Erro: x não pode ser negativo
```

-   **Uso de stop()**: Quando a condição `x < 0` é verdadeira, a função
    `stop()` é chamada, o que interrompe a execução e gera uma mensagem
    de erro. Isso é útil para prevenir operações inválidas ou resultados
    inesperados.

**Exercício 1:** Qual será o output do script abaixo?

```{r eval=FALSE}
x <- 10  

minha_funcao <- function() {
	x <- 5  
	return(x)
}

print(minha_funcao()) 
print(x) 
```

**Exercício 2:** Qual é o resultado da chamada da função
`dados_estudante`?

```{r eval=FALSE}
dados_estudante <- function(nome, altura=167){
  print(paste("O(A) estudante",nome,"tem",altura,"centímetros de altura."))
}

dados_estudante("Joana",160)
```

**Exercício 3:** Qual é a sintaxe correta para definir uma função em R
que soma dois números?

(a) `sum <- function(x, y) {return(x + y)}`

(b) `function sum(x, y) {return(x + y)}`

(c) `def sum(x, y) {return(x + y)}`

(d) `sum(x, y) = function {return(x + y)}`

**Exercício 4:** Qual das seguintes chamadas à função estão corretas?

```{r eval=FALSE}
dados_estudante <- function(nome, altura=167) {
  print(paste("O(A) estudante",nome,"tem",altura,"centímetros de altura."))
}

dados_estudante("Joana",160)
dados_estudante(altura=160, nome="Joana")
dados_estudante(nome = "Joana", 160)
dados_estudante(altura=160, "Joana")
dados_estudante(160)
```

`dados_estudante(160)` - Esta chamada está errada porque 160 será
interpretado como nome, e altura usará seu valor padrão, 167. Isso
resultará na impressão:
`"O(A) estudante 160 tem 167 centímetros de altura."` A chamada está
tecnicamente correta no sentido de sintaxe, mas o resultado não faz
sentido lógico, já que 160 não é um nome válido para um estudante.

**Exercício 5:** Qual o resultado do seguinte programa?

```{r eval=FALSE}
adi <- function(a,b) {  
  return(c(a+5, b+5))
}

resultado <- adi(3,2)
```

## Exercícios

**1.** Crie uma função chamada `quadrado()` que recebe um único
argumento numérico `x` e devolva o quadrado de `x`. Teste a função com
os valores 3, 5 e 7.

**2.** Implemente uma função chamada `hipotenusa(a,b)` que calcule a
hipotenusa de um triângulo retângulo dados os comprimentos dos dois
catetos, a e b. A função deve devolver o comprimento da hipotenusa
utilizando o Teorema de Pitágoras.

**3.** Escreva uma função chamada
`divisao_segura(numerador, denominador)` que devolva o resultado da
divisão ou uma mensagem de erro apropriada se o denominador for zero.

**4.** Escreva uma função que receba dois inteiros e devolva o maior
deles. Teste a função escrevendo um programa que recebe dois números
inteiros do utilizador e imprime o resultado da chamada à função.
Depois, escreva uma segunda função que devolva o menor deles,
aproveitando a primeira função.

**5.** Escreva uma função que devolva o maior de três números inteiros,
utilizando a função `maior()` do exercício anterior.

**6.** Crie uma função chamada `analise_vetor()` que receba um vetor
numérico e devolva outro vetor contendo a soma, a média, o desvio padrão
e o valor máximo do vetor. Use a função para analisar o vetor
`c(4, 8, 15, 16, 23, 42)`. Funções auxiliares
`sum(), mean(), sd(), max()`.

**7.** Implemente uma função chamada `classificar_numero()` que
classifique um número inteiro como “positivo”, “negativo”, ou “zero”.

**8.** Escreva uma função que calcule o IMC (Índice de Massa Corporal)
com base no peso (kg) e altura (m) fornecidos como argumentos e
classifique o resultado com base na tabela:

| **IMC (kg/m\^2)**     | **Classificação**  |
|-----------------------|--------------------|
| Menor que 18.5        | Baixo peso         |
| De 18.5 a 24.9        | Peso normal        |
| De 25 a 29.9          | Sobrepeso          |
| De 30 a 34.9          | Obesidade grau I   |
| De 35 a 39.9          | Obesidade grau II  |
| Igual ou maior que 40 | Obesidade grau III |

Lembre-se de que IMC = $\frac{\text{Peso}}{\text{Altura}^2}$.

**9.** Crie funções em R para converter valores entre diferentes moedas
com base nas taxas de câmbio. Implemente e teste as funções, e escreva
um programa que solicite ao utilizador um valor em euros e imprima a
conversão desse valor para algumas das principais moedas, como dólar,
libra, iene e real.

**10.** Crie uma função que calcule o intervalo de confiança a $(1-\alpha)\times 100\%$ para o
valor médio (nota: amostras grandes, dimensão $\geq 30$.).

* $s =$ desvio padrão amostral.

* $z_{1-\frac{\alpha}{2}} =$ quantil de probabilidade $1-\alpha/2$. Use a função `qnorm()`.

$$\left(\bar{x}-z_{1-\frac{\alpha}{2}}\frac{s}{\sqrt{n}},\bar{x}+z_{1-\frac{\alpha}{2}}\frac{s}{\sqrt{n}}  \right)$$

```{r eval=FALSE}
IC <- function(amostra, alpha){
  # Coloque seu código aqui
  
}
```

**11.** Criar uma função que calcule o intervalo de confiança para o valor médio para $\alpha$ igual a 0.001, 0.01, 0.05 e 0.10.

```{r eval=FALSE}
ICs <- function(amostra, alphas){
  # Coloque seu código aqui
  
}
```

**12.** Crie uma função chamada `calcula_moda` que receba um vetor numérico ou de caracteres e devolva a moda, ou seja, o valor que mais vezes aparece no vetor.

* Caso haja mais do que uma moda (valores que aparecem com a mesma frequência), a função deverá retornar todos os valores modais.

* Utilize a função `table()` para contar as ocorrências de cada valor no vetor.

* Aplique a função ao vetor `c(1, 2, 2, 3, 3, 4, 4)`.

* Teste também com um vetor de caracteres `c("A", "B", "A", "C", "C", "C", "B")`.

**13.** A distância euclidiana entre dois pontos  $A(x_1, y_1)$ e  $B(x_2, y_2)$  é dada pela fórmula:
 $$d(A, B) = \sqrt{(x_2 - x_1)^2 + (y_2 - y_1)^2}$$ 

Crie uma função chamada `distancia_euclidiana` que aceite como parâmetros as coordenadas dos dois pontos e devolva a distância entre eles.

Teste a função com dois pontos arbitrários, por exemplo,  $A(2, 3)$  e  $B(6, 9)$.

Generalize a função para trabalhar em qualquer dimensão, ou seja, para pontos com coordenadas  n-dimensionais.

Teste a função para dois vetores de coordenadas de três dimensões, como  $A(1, 2, 3)$  e  $B(4, 5, 6)$ , garantindo que o código funcione para múltiplas dimensões.

**14.** Crie uma função chamada `cria_matriz_aleatoria` que aceite dois parâmetros: o número de linhas e o número de colunas, e devolva uma matriz com números aleatórios uniformes entre 0 e 1.

Adicione uma segunda função `analisa_matriz` que aceite uma matriz como entrada e devolva as seguintes informações:

* Soma de todos os elementos;
* Média de todos os elementos;
* Traço da matriz (a soma dos elementos da diagonal principal, se a matriz for quadrada).

Teste as funções criando uma matriz  $5 \times 5$  e analisando-a com a função `analisa_matriz`.

Generalize a função `analisa_matriz` para devolver a determinante da matriz, apenas se for quadrada. Se não for quadrada, deve informar que não é possível calcular a determinante.