# Scripts em R

Um **script** em R é um ficheiro que contém um conjunto de definições,
como variáveis, funções e blocos de código, que podem ser reutilizados
em outros programas R. Scripts são ferramentas essenciais para
automatizar tarefas e para garantir a reprodutibilidade da análise de
dados.

-   **Criar um Script**: Para criar um script em R, basta gravar o
    código num ficheiro com a extensão “.R”. Este ficheiro pode então
    ser executado ou reutilizado noutras sessões de R.

**Exemplo:** Guarde o seguinte código num ficheiro chamado
`meu_script.R`:

```{r eval=FALSE}
produto <- function(x,y){
  return(x*y)
}
```

**Executar o script**

Para executar o script que criou, utilize a função `source()` no console
do R ou dentro de outro script. Isto permitirá que o R leia e execute
todas as linhas de código do script.

1.  **Executar no Diretório de Trabalho Atual**: Se o ficheiro
    `meu_script.R` estiver no diretório de trabalho atual, pode
    executá-lo simplesmente escrevendo:

```{r eval=FALSE}
source("meu_script.R")
```

2.  **Executar a Partir de Outro Diretório**: Se o ficheiro estiver
    localizado num diretório diferente do diretório de trabalho atual,
    terá de fornecer o caminho completo para o ficheiro:

```{r eval=FALSE}
source("/caminho/para/o/seu/script/meu_script.R")
```

**O que Acontece Quando Executamos um Script?**

Quando utiliza o comando `source()`, o R lê e executa todas as linhas do
script. Qualquer função, variável ou resultado de operações realizadas
dentro do script será carregado e ficará disponível no ambiente de
trabalho após a execução. Por exemplo, após executar o script acima, a
função `produto()` estará disponível para ser utilizada:

```{r eval=FALSE}
# Agora pode utilizar a função 'produto'
produto(2,3)
## [1] 6
```

**Notas Importantes**

-   **Diretório de trabalho**: O diretório de trabalho é o local onde o
    R procura por ficheiros para leitura ou onde guarda ficheiros. Pode
    verificar o diretório de trabalho atual utilizando `getwd()` e mudar
    para um novo diretório com `setwd("caminho/do/diretorio")`.

## Exercícios

**1.** Crie os seguintes scripts:

<!-- -->

(a) Crie um script `quadrado.R` que contenha funções para calcular o
    perímetro e a área de um quadrado, dado o comprimento do lado.
    Utilize o script `quadrado.R` noutro script para calcular o
    perímetro e a área de um quadrado com lado de comprimento 5.

(b) Crie um script `estatistica.R` que contenha funções para ordenar uma
    amostra, calcular a média, a variância e o desvio padrão de um vetor
    numérico.

(c) Crie um programa que utilize o script `estatistica.R` para calcular
    a mediana, a variância e o desvio padrão da amostra
    `amostra <- c(1, 2, 3, 4, 5, 6, 7)`.

**2.** Crie um script chamado `circulo.R` que contenha duas funções:

- `area_circulo(r)`: para calcular a área de um círculo, dado o raio  r.

- `circunferencia(r)`: para calcular a circunferência de um círculo, dado o raio  r.

Em seguida, crie outro script que utilize as funções de `circulo.R` para calcular a área e a circunferência de um círculo com raio igual a 10.

**3.** Crie um script chamado `analise.R` com funções para calcular:

- O valor mínimo (`minimo`) e máximo (`maximo`) de um vetor numérico.
- A amplitude (`amplitude`) do vetor, calculada como a diferença entre o valor máximo e o valor mínimo.

Em seguida, crie um script separado que utilize `analise.R` para calcular o valor mínimo, máximo e amplitude de um vetor `dados <- c(8, 15, 22, 3, 18, 7)`.

**4.** Crie um script chamado `categorias.R` que contenha uma função chamada `contar_categorias`, que recebe um vetor categórico e retorna uma tabela de frequências de cada categoria.

Em seguida, crie um script que utilize `categorias.R` para analisar o vetor `cidades <- c("Lisboa", "Porto", "Lisboa", "Coimbra", "Porto", "Porto", "Lisboa")`. Exiba a frequência de cada cidade.

**5.** Crie um script chamado `escore_z.R` que contenha uma função chamada `calcular_escore_z(valor, media, desvio_padrao)`. Essa função deve calcular o escore z de um valor em relação a uma média e desvio padrão. Fórmula $z = \frac{x-\mu}{\sigma}$.

Em seguida, crie um script separado que use `escore_z.R` para calcular o escore z dos valores do vetor `valores <- c(5, 6, 7, 8, 9)`, assumindo uma média de 7 e desvio padrão de 1.5.

**6.** Crie um script chamado `binomial.R` que contenha uma função chamada `probabilidade_binomial(n, p, x)`, que calcula a probabilidade de ocorrer exatamente  x  sucessos em  n  tentativas de um experimento binomial. 

Fórmula $P(X=x) = \binom{n}{x}p^x(1-p)^{n-x}$, onde 

- $\binom{n}{x}$ é o coeficiente binomial. No R `choose(n,x)`.
- $p$ é a probabilidade de sucesso em cada tentativa.

Em seguida, crie um script separado que use `binomial.R` para calcular a probabilidade de obter exatamente 3 sucessos em 5 tentativas, com uma probabilidade de sucesso de 0.6.
