# Leitura de dados

O R é uma linguagem poderosa para análise de dados e oferece diversas
funções para importar dados de diferentes formatos. Independentemente do
formato, o processo básico de leitura de dados em R segue alguns passos
comuns:

1.  **Especificar o caminho do ficheiro**: Onde o ficheiro está
    localizado.
2.  **Indicar as características do ficheiro**: Como delimitador,
    presença de cabeçalhos, tipos de dados, etc.
3.  **Ler os dados e armazená-los num objeto**: Geralmente um data frame
    para fácil manipulação e análise.

## Leitura de Dados da Entrada do Utilizador

A função `scan()` é usada para ler dados da entrada padrão (teclado) ou
de um ficheiro, e devolve um vetor. Um uso comum de `scan()` é para
entrada de dados manual:

```{r eval=FALSE}
# Solicita ao utilizador para introduzir números
numeros <- scan()
```

Após escrever `scan()`, o utilizador pode inserir uma série de números
separados por espaços e pressionar Enter para concluir a entrada.

## Diretório de trabalho

O **diretório de trabalho** (working directory) em R é o local padrão
onde o R lê e grava ficheiros. Quando importa dados ou guarda
resultados, o R utiliza o diretório de trabalho como ponto de
referência. Ter um diretório de trabalho configurado corretamente é
essencial para facilitar o acesso a ficheiros de dados e gravação de
saídas.

**Funções Principais para Manipulação de Diretório**

-   `getwd()`: Retorna o caminho do diretório atual de trabalho.
-   `setwd("caminho/do/diretorio")`: Define o diretório de trabalho para
    o caminho especificado.

Para verificar o diretório de trabalho atual, utilize `getwd()`:

```{r eval=FALSE}
getwd()
```

A saída pode ser semelhante a esta, dependendo do seu sistema operativo:

```{r eval=FALSE}
# Exemplo de saída no Windows
## [1] "C:/Users/Utilizador/Documents"

# Exemplo de saída no Mac
## [1] "/Users/Utilizador/Documents"
```

Para alterar o diretório de trabalho para uma pasta específica, use
`setwd()`:

```{r eval=FALSE}
# Define o diretório de trabalho para "C:/Users/Utilizador/Documents/ProjetosR"
setwd("C:/Users/Utilizador/Documents/ProjetosR")

# Verifica se o diretório de trabalho foi alterado
print(getwd())
## [1] "C:/Users/Utilizador/Documents/ProjetosR"
```

Ao definir corretamente o diretório de trabalho, pode importar ficheiros
diretamente sem precisar especificar o caminho completo. Por exemplo, se
o ficheiro `dados.csv` estiver no diretório de trabalho, pode lê-lo
facilmente:

```{r eval=FALSE}
# Lê o ficheiro "dados.csv" no diretório de trabalho atual
dados <- read.csv("dados.csv")

# Exibe as primeiras linhas do conjunto de dados
head(dados)
```

## A Função `read.table()`

A função `read.table()` é uma das mais versáteis em R para a leitura de
ficheiros de texto em formato tabular. Ela permite importar dados de
ficheiros de texto e configurá-los de acordo com suas características.
Faça o download do ficheiro `dados.txt` em
[link](https://renatorpaula.wixsite.com/renato/laboratorio-estatistica)
para praticar.

```{r eval=FALSE}
# Leitura de ficheiro txt com read.table()
dados <- read.table(file = "dados.txt", header = TRUE, sep = "")
print(dados)
```

**Argumentos Comuns de `read.table()`**

-   `file`: Especifica o nome do ficheiro ou o caminho do ficheiro para
    leitura.
-   `header`: Indica se a primeira linha do ficheiro contém os nomes das
    colunas. Se `header = TRUE`, a primeira linha é considerada como
    cabeçalho.
-   `sep`: Define o caractere separador entre os campos. O padrão é uma
    vírgula (,), mas pode ser especificado para outros caracteres, como
    espaço (""), ponto e vírgula (;), etc.
-   `dec`: Define o caractere utilizado para separar a parte inteira da
    parte decimal dos números. Por exemplo, pode ser ponto (.) ou
    vírgula (,).
-   `nrows`: Especifica o número máximo de linhas a serem lidas do
    ficheiro, útil para ler apenas uma parte do ficheiro.
-   `na.strings`: Define quais valores no ficheiro devem ser
    interpretados como `NA` (valores ausentes), como "NA", "N/A", etc.
-   `skip`: Indica o número de linhas a serem ignoradas no início do
    ficheiro antes de começar a leitura.
-   `comment.char`: Define o caractere usado para denotar comentários no
    ficheiro. Linhas que começam com este caractere serão ignoradas.

Para ver todas as opções disponíveis na função `read.table()`, pode
usar:

```{r}
args(read.table)
```

Se o ficheiro for um CSV (valores separados por vírgula), pode utilizar
`read.table()` com o argumento `sep` apropriado:

```{r eval=FALSE}
dados_csv <- read.table("dados.csv", header = TRUE, sep = ",")
```

## A função `read.csv()`

A função `read.csv()` está otimizada para a leitura de ficheiros CSV
(Comma-Separated Values), que são ficheiros de texto onde cada linha
representa um registo e os valores são separados por vírgulas. A
principal diferença entre `read.csv()` e `read.table()` é que o
separador padrão em `read.csv()` é uma vírgula.

```{r eval=FALSE}
# Leitura de ficheiro CSV com read.csv
dados_csv <- read.csv("dados.csv", header = TRUE)
```

Aqui, o argumento `header = TRUE` indica que a primeira linha do
ficheiro contém os nomes das colunas. Outros argumentos são semelhantes
aos de `read.table()`.

## A função `read.csv2()`

A função `read.csv2()` é semelhante à `read.csv()`, mas é projetada para
lidar com ficheiros CSV onde o separador padrão é um ponto e vírgula (;)
e o separador decimal é uma vírgula (,). Este formato é comum em alguns
países europeus.

```{r eval=FALSE}
# Leitura de CSV com separador ponto e vírgula
dados_csv2 <- read.csv2("dados.csv2", header = TRUE)
```

## A Função `read_excel()`

Para ler ficheiros Excel (.xls e .xlsx), usamos a função `read_excel()`
do pacote `readxl`. Este pacote precisa ser instalado e carregado antes
da sua utilização.

```{r eval=FALSE}
library(readxl)

# Sintaxe básica
read_excel(path, sheet = NULL, range = NULL, col_names = TRUE,
           col_types = NULL, na = "", trim_ws = TRUE, skip = 0, n_max = Inf,
           guess_max = min(1000, n_max), progress = readxl_progress())
```

**Principais Parâmetros de `read_excel()`**

-   `path`: O caminho do ficheiro Excel a ser lido. Este é um argumento
    obrigatório e pode ser um caminho local ou uma URL.
-   `sheet`: O nome ou o índice da aba (folha) do Excel a ser lida. Se
    não for especificado, a função irá ler a primeira folha.
-   `range`: Um intervalo específico a ser lido, como "A1:D10". Se
    `NULL` (padrão), a função lê toda a folha.
-   `col_names`: Um argumento lógico (`TRUE` ou `FALSE`) que indica se a
    primeira linha da folha deve ser usada como nomes das colunas no
    data frame. O padrão é `TRUE`.
-   `col_types`: Um vetor de tipos de colunas que podem ser `"blank"`,
    `"numeric"`, `"date"`, `"text"`, ou `"guess"`. O padrão é `NULL`, o
    que permite que a função adivinhe os tipos de coluna
    automaticamente.
-   `na`: Um vetor de strings que devem ser interpretadas como valores
    ausentes (`NA`). O padrão é string vazia ("").
-   `trim_ws`: Um argumento lógico (`TRUE` ou `FALSE`) que indica se os
    espaços em branco devem ser removidos do início e do fim dos valores
    de texto. O padrão é `TRUE`.
-   `skip`: Número de linhas a serem ignoradas antes de começar a
    leitura. O padrão é 0.
-   `n_max`: Número máximo de linhas a serem lidas. O padrão é `Inf`, o
    que significa que todas as linhas são lidas.

**Exemplo de Utilização**: Vamos considerar um exemplo em que temos um ficheiro Excel chamado `"dados_instagram.xlsx"`. Este ficheiro pode ser descarregado [aqui](https://renatorpaula.wixsite.com/renato/laboratorio-estatistica). Vamos ler a primeira folha (`Sheet1`):

```{r eval=FALSE}
dados <- read_excel(path = "instagram.xlsx",
                    sheet = "Sheet1",
                    col_names = TRUE)
```

## Leitura de Dados Online

O R também permite ler dados diretamente de URLs. Pode usar funções como
`read.table()`, `read.csv()`, ou `read_excel()` (dependendo do formato
do ficheiro) para importar dados diretamente de um link online.

```{r eval=FALSE}
# Leitura de dados online com read.table
url <- "https://example.com/data.csv"
dados_online <- read.table(url, header = TRUE, sep = ",")
```

Neste exemplo, url contém o endereço do ficheiro CSV na web, e
`read.table()` é usado para importar o conteúdo como um data frame.

## Exercícios

**1.** Um instituto de climatologia registou temperaturas mínimas e máximas durante 3 dias. Os dados estão no ficheiro [Descarregar dados](docs/temperaturas.txt) com separador de tabulação e cabeçalho.

(a) Use `read.table()` para ler "temperaturas.txt".

(b) Visualize as 6 primeiras linhas com `head()`.

(c) Qual foi a temperatura máxima no segundo dia?

(d) Cria uma nova coluna `diferenca_temp` com a diferença entre a temperatura máxima e a mínima. Salve o resultado num ficheiro `temperaturas_nova.txt`. Dica: use `write.table(x= , file= , row.names= )`.

**2.** Um ficheiro .csv exportado de um sistema português contém despesas e receitas mensais [Descarregar dados](docs/financas.csv). Os valores usam vírgula como separador decimal e ponto e vírgula como separador de campos.

(a) Importe os dados com `read.csv2()`.

(b) Calcule a soma total das receitas.

(c) Crie uma coluna `saldo = receitas - despesas`.

(d) Salve o resultado num ficheiro `financas_nova.csv`. Dica: use `write.csv(x= , file= , row.names= )`.

**3.** Um laboratório gerou um ficheiro sem cabeçalho com 4 colunas: experimento, tempo, concentração e erro. Os dados estão separados por espaços. [Descarregar dados](docs/resultados_lab.txt)

(a) Leia os dados com `read.table(..., header = FALSE)`.

(b) Atribua nomes às colunas: "experimento", "tempo", "concentracao", "erro".

(c) Qual a concentração do 5.º experimento?

**4.** Um ficheiro .csv contém uma entrada incorreta na coluna `salario` (“quatro mil”). Isso causa erro ao tentar interpretar a coluna como numérica. [Descarregar dados](docs/dados_com_erros.csv) 

(a) Importe com `read.csv()` e verifique a classe da coluna salario.

(b) Corrija os dados manualmente e converta salario em numeric.

**5.** Faça a leitura do ficheiro `dados_instagram` [aqui](https://renatorpaula.wixsite.com/renato/laboratorio-estatistica) e responda às perguntas abaixo (lembre de instalar o pacote `readxl`):

(a) Exiba as primeiras 6 linhas do dataset:

(b) **Construa uma tabela de frequência**: Crie um data frame que contenha a tabela de frequência de cada variável no conjunto de dados.

```{r eval=FALSE}
# --------------------
# Indice de influência
# ---------------------

# Calcular o número de classes usando a Regra de Sturges
n <- length(dados_instagram$indice_influencia)  # Número de observações
k <- ceiling(1 + 3.322 * log10(n))   # Número de classes arredondado para cima

# Definir os limites das classes
min_val <- min(dados_instagram$indice_influencia)
max_val <- max(dados_instagram$indice_influencia)
intervalos <- seq(min_val, max_val, length.out = k + 1)  # Criação dos intervalos de classe

# Criar a tabela de frequências
tabela_frequencia_if <- cut(dados_instagram$indice_influencia, breaks = intervalos, include.lowest = TRUE)
tabela_frequencia_if <- table(tabela_frequencia_if)

# Converter a tabela em um data frame para visualização mais organizada
tabela_frequencia_if_df <- as.data.frame(tabela_frequencia_if)
names(tabela_frequencia_if_df) <- c("Intervalo", "Frequencia")
tabela_frequencia_if_df

# Frequência relativa
tabela_frequencia_if_df$Freq_Relativa <- round(tabela_frequencia_if_df$Frequencia/length(dados_instagram$indice_influencia), digits = 3)

# Frequência absoluta acumulada
tabela_frequencia_if_df$Freq_Abs_Acum <- cumsum(tabela_frequencia_if_df$Frequencia)

# Frequência relativa acumulada
tabela_frequencia_if_df$Freq_Rela_Acum <- cumsum(tabela_frequencia_if_df$Freq_Relativa)
```

(c) **Visualização gráfica**: Crie representações gráficas adequadas para cada variável. Considere o uso de histogramas `hist()`, gráficos de barras `barplot()`, boxplots `boxplot()`, conforme o tipo de variável.

(d) **Cálculo de medidas descritivas**: Determine as principais medidas descritivas para cada variável, incluindo média, mediana, variância, desvio padrão, coeficiente de variação, primeiro e terceiro quartis ($Q_1$ e $Q_3$), amplitude e amplitude interquartil. Indique quando essas medidas não forem aplicáveis. 

(e) Calcule a média e a mediana do “índice de influência” para cada género. Comente sobre as diferenças entre os géneros e discuta se os resultados podem sugerir tendências distintas de influência entre eles.

(f) Calcule a média e a mediana da “média de likes” para cada género. Avalie se há diferenças significativas entre os géneros nesta métrica e discuta possíveis implicações.

(g) **Comparação de dispersão entre variáveis**: Compare a dispersão das variáveis “índice de influência” e “número de publicações” utilizando medidas como variância e desvio padrão. Justifique qual das variáveis apresenta maior dispersão e interprete o que isso pode indicar sobre os dados.

(h) **Análise de percentis para “número de seguidores”**: Identifique os percentis de 10%, 25%, 75% e 90% para a variável “número de seguidores”. Comente sobre como esses percentis podem ser usados para categorizar influenciadores com diferentes níveis de popularidade na plataforma.

(i) **Identificação de outliers**: Investigue a presença de outliers nas variáveis “número de publicações”, “número de seguidores” e “média de likes”.

(j) **Correlação entre “índice de influência” e “média de likes”**: Calcule a correlação entre as variáveis “índice de influência” e “média de likes”. Comente sobre a relação entre essas duas variáveis, discutindo se um alto índice de influência tende a estar associado a uma média maior de curtidas. Dica: use `cor()`.

**6.** Importe o ficheiro `dataset.csv` [aqui](https://renatorpaula.wixsite.com/renato/laboratorio-estatistica) no R e salve-o como um data frame. Em seguida:

(a) Exiba as primeiras 6 linhas do dataset.

(b) Escolha uma variável categórica no dataset crie uma tabela de frequência para essa variável. Visualize a distribuição da variável usando um gráfico de barras.

(c) Para cada variável numérica no dataset, crie as seguintes visualizações:

- Histogramas para observar a distribuição das variáveis.
- Boxplots para identificar a presença de outliers e a dispersão dos dados.

(d) Calcule as principais medidas descritivas para uma variável numérica à sua escolha. Inclua: Média, mediana, variância, desvio padrão, coeficiente de variação, quartis ($Q_1$ e $Q_3$), amplitude e amplitude interquartil.

(e) Selecione uma variável numérica e uma variável categórica (por exemplo, comparar uma variável numérica entre diferentes categorias de uma variável categórica). Especificamente:

- Calcule a média e a mediana da variável numérica para cada grupo da variável categórica.
- Use boxplots para comparar visualmente as distribuições entre os grupos.
