# Pipe

## O operador pipe

O operador pipe (`%>%`) em R é uma ferramenta poderosa que facilita a
escrita de código mais limpo e legível. Ele permite que o resultado de
uma função seja passado diretamente como entrada para a próxima função,
sem a necessidade de criar variáveis intermediárias. Este operador ajuda
a tornar o fluxo de dados mais intuitivo e o código mais fácil de ler.

O operador pipe foi popularizado pelo pacote `magrittr`, desenvolvido
por Stefan Milton Bache e lançado em 2014. O nome “magrittr” é uma
referência ao artista surrealista René Magritte, famoso pela pintura
“Ceci n’est pas une pipe” (Isto não é um cachimbo), que inspirou a ideia
de que o operador pipe permite que dados fluam através de uma sequência
de operações de maneira intuitiva e sem a necessidade de variáveis
temporárias.

Para começar a utilizar o operador pipe, é necessário instalar e
carregar o pacote `magrittr`.

```{r eval=FALSE}
install.packages("magrittr")
library(magrittr)
```

O operador pipe `%>%` permite que o **valor de uma expressão à esquerda seja passado como o primeiro argumento para a função à direita**. Isso permite que o **código seja lido de maneira sequencial, de cima para baixo, em vez de dentro para fora**, o que facilita a compreensão do fluxo de dados. Por exemplo, considere o seguinte código em R sem o uso do pipe:

```{r eval=FALSE}
x <- c(1, 2, 3, 4)
sqrt(sum(x))
## [1] 3.16
```

Com o operador pipe, o código pode ser reescrito de forma mais clara e
legível:

```{r eval=FALSE}
library(magrittr)
x %>% sum() %>% sqrt()
## [1] 3.16
```

Considere um exemplo onde queremos calcular a raiz quadrada da soma dos
logaritmos dos valores absolutos de um vetor `x`:

```{r eval=FALSE}
resultado <- sqrt(sum(log(abs(x))))
```

Usando o operador pipe, o mesmo código pode ser reescrito de maneira
mais clara:

```{r eval=FALSE}
resultado <- x %>% 
  abs() %>% 
  log() %>% 
  sum() %>% 
  sqrt()
```

**Uso do Ponto (.) no Pipe**

Em alguns casos, o **resultado do lado esquerdo do operador pipe deve ser passado para um argumento que não é o primeiro na função do lado direito**. Para esses casos, usamos um ponto (.) como um marcador para indicar onde o valor deve ser inserido.

Por exemplo, ao usar o pipe para construir um modelo linear com o
conjunto de dados `airquality`, queremos que o dataset seja passado como
o segundo argumento (`data =`) da função `lm()`:

```{r eval=FALSE}
airquality %>%
  na.omit() %>% # Remove valores ausentes
  lm(Ozone ~ Wind + Temp + Solar.R, data = .) %>% # Cria o modelo linear
  summary() # Gera o resumo do modelo
## 
## Call:
## lm(formula = Ozone ~ Wind + Temp + Solar.R, data = .)
## 
## Residuals:
##    Min     1Q Median     3Q    Max 
## -40.48 -14.22  -3.55  10.10  95.62 
## 
## Coefficients:
##             Estimate Std. Error t value Pr(>|t|)    
## (Intercept) -64.3421    23.0547   -2.79   0.0062 ** 
## Wind         -3.3336     0.6544   -5.09  1.5e-06 ***
## Temp          1.6521     0.2535    6.52  2.4e-09 ***
## Solar.R       0.0598     0.0232    2.58   0.0112 *  
## ---
## Signif. codes:  0 '***' 0.001 '**' 0.01 '*' 0.05 '.' 0.1 ' ' 1
## 
## Residual standard error: 21.2 on 107 degrees of freedom
## Multiple R-squared:  0.606,  Adjusted R-squared:  0.595 
## F-statistic: 54.8 on 3 and 107 DF,  p-value: <2e-16
```

Neste exemplo, o dataset `airquality` é pré-processado com `na.omit()`
para remover os valores ausentes, e o resultado é usado como o argumento
data na função `lm()` para criar um modelo linear. O pipe permite que
este fluxo de operações seja descrito de forma clara e linear.

## Exercícios

**1.** Reescreva a expressão abaixo utilizando o `%>%`.

```{r eval=FALSE}
round(mean(sum(1:10)/3), digits = 1)
```

**Dica**: utilize a função `magrittr::divide_by()`. Veja o help da
função para mais informações.

**2.** Reescreva o código abaixo utilizando o `%>%`.

```{r}
x <- rnorm(100)

x.pos <- x[x>0]

media <- mean(x.pos)

saida <- round(media, 2)
```

**Dica**: utilize a função `magrittr::extract()`. Veja o help da função
para mais informações.

**3.** Sem executar, diga qual a saída do código abaixo. Consulte o help
das funções caso precise.

```{r eval=FALSE}
2 %>%
  add(2) %>%
  c(6, NA) %>%
  mean(na.rm = T) %>%
  equals(5)
```

**4.** Dado o dataset `mtcars`, selecione as colunas `mpg`, `hp`, e `wt`, filtre os carros com mais de 100 cavalos de potência (`hp > 100`), e ordene-os pela coluna `wt` (peso) de forma crescente.

```{r eval=FALSE}
# Sem o operador pipe
install.packages("dplyr")
library(dplyr)
result <- arrange(filter(select(mtcars, mpg, hp, wt), hp > 100), wt)
print(result)
```

Reescreva o código acima usando o operador pipe (`%>%`).

**5.** Dado o dataset `iris`, filtre as linhas onde `Sepal.Length` seja maior que 5, selecione as colunas `Sepal.Length` e `Species`, e depois calcule a média de `Sepal.Length` para cada espécie.

```{r eval=FALSE}
# Sem o operador pipe
result <- aggregate(Sepal.Length ~ Species, data = select(filter(iris, Sepal.Length > 5), Sepal.Length, Species), mean)
print(result)
```

Reescreva o código acima usando o operador pipe (`%>%`).

**6.** Utilizando o dataset `airquality`, remova as linhas que contêm valores ausentes (`NA`), selecione as colunas `Ozone` e `Wind`, e calcule a média de `Ozone` para valores onde `Wind` é maior que 10.

```{r eval=FALSE}
# Sem o operador pipe
cleaned_data <- na.omit(airquality)
filtered_data <- filter(cleaned_data, Wind > 10)
result <- mean(filtered_data$Ozone)
print(result)
```

Reescreva o código acima usando o operador pipe (`%>%`). Dica: use a função `summarise()` para calcular a média.

**7.** Dado o dataset `mtcars`, crie uma nova coluna chamada `hp_per_wt` que seja a razão entre `hp` e `wt`. Em seguida, filtre os carros com essa razão maior que 30, e selecione as colunas `mpg`, `hp_per_wt`, e `gear`.

```{r eval=FALSE}
# Sem o operador pipe
mtcars$hp_per_wt <- mtcars$hp / mtcars$wt
filtered_data <- filter(mtcars, hp_per_wt > 30)
result <- select(filtered_data, mpg, hp_per_wt, gear)
print(result)
```

Reescreva o código acima usando o operador pipe (`%>%`). Dica: use a função `mutate()` para criar a nova coluna.
