# Loop while

A instrução `while` em R é uma estrutura de controle de fluxo que
permite executar repetidamente um bloco de código enquanto uma condição
específica for verdadeira. Esse tipo de loop é especialmente útil quando
o número de iterações não é conhecido antecipadamente e depende de uma
condição lógica ser atendida.

```{r eval=FALSE}
# Sintaxe
while (condição) {
  # Bloco de código a ser executado repetidamente
}
```

-   **condição**: Uma expressão lógica que é avaliada antes de cada
    iteração do loop. Enquanto essa condição for `TRUE`, o bloco de
    código dentro do while será executado.

-   **Bloco de código**: As instruções que são repetidas enquanto a
    condição for verdadeira.

**Funcionamento do Loop While**

-   **Avaliação da Condição**: Antes de cada execução do bloco de
    código, a condição é avaliada.

-   **Execução do Bloco de Código**: Se a condição for `TRUE`, o bloco
    de código dentro do `while` é executado.

-   **Reavaliação**: Após a execução do bloco de código, a condição é
    reavaliada. Se a condição continuar a ser `TRUE`, o ciclo repete-se.
    Se a condição se tornar `FALSE`, o loop termina e o controlo do
    programa continua com a próxima instrução após o `while`.

**Exemplo 1**: Somando números até um limite. O exemplo seguinte calcula
a soma de todos os números de 1 a 10.

```{r eval=FALSE}
limite <- 10
soma <- 0
contador <- 1

while (contador <= limite) {
  soma <- soma + contador
  contador <- contador + 1
}

print(paste("A soma dos números de 1 a", limite, "é:", soma))
## [1] "A soma dos números de 1 a 10 é: 55"
```

Neste exemplo:

-   O loop while continua enquanto `contador <= limite`.
-   Em cada iteração, o valor de `contador` é adicionado a soma, e
    `contador` é incrementado em 1.
-   Quando `contador` excede `limite`, o loop termina.

**Exemplo 2**: Escrever a tabuada de um número inteiro. O programa
abaixo imprime a tabuada de um número fornecido pelo utilizador.

```{r eval=FALSE}
n <- as.numeric(readline("Digite um número inteiro: "))

print(paste("Tabuada do",n, ":"))
i <- 1
while (i <= 10){  
  print(paste(n,"x",i, "=", n*i))  
  i + 1
}
```

Explique por que o programa acima não termina. Qual é o erro no nosso
código? O loop no código original não terminava porque a linha `i + 1`
não atualizava a variável `i`. A expressão `i + 1` calcula o novo valor,
mas não o atribui de volta a `i`. O código correto usa `i <- i + 1` para
atualizar a variável `i` a cada iteração.

**Exemplo 3**: Uso do break para interromper um loop. O próximo exemplo
demonstra como usar a instrução `break` para sair de um loop
antecipadamente.

```{r eval=FALSE}
limite <- 10
soma <- 0
contador <- 1

while (contador <= limite) {  
  soma <- soma + contador  
  print(contador)  
  if (contador == 3){    
  	break # Interrompe o loop quando contador é igual a 3  
  }  
  contador <- contador + 1
}
## [1] 1
## [1] 2
## [1] 3
```

-   **break**: A instrução `break` é usada para sair imediatamente do
    loop, independentemente de a condição de while ainda ser `TRUE`.

**Considerações Importantes sobre o Uso do `while()`**

-   **Condição de Paragem**: É fundamental garantir que a condição do
    `while` eventualmente se torne `FALSE` para evitar loops infinitos
    que podem bloquear o programa.

-   **Incremento/Decremento**: A variável que controla a condição deve
    ser atualizada corretamente dentro do loop. Falhas em fazer isso
    corretamente também podem causar loops infinitos.

-   **Desempenho**: Loops `while` podem ser menos eficientes do que
    operações vetorizadas em R. Para grandes conjuntos de dados,
    considere usar funções vetorizadas como `apply`, `lapply`, `sapply`,
    etc., para melhorar o desempenho.

## Exercícios

**1.** Escreva um programa em R que solicite ao utilizador um número
inteiro $n$. O programa deve imprimir todos os números inteiros de 0 até
$n$, um número por linha.

**2.** Crie um programa em R que solicite ao utilizador um número
inteiro, calcule o seu quadrado e exiba o resultado. Em seguida,
pergunte ao utilizador se ele deseja continuar ou terminar o programa. O
loop deve continuar até que o utilizador escolha terminar.

**3.** Desenvolva um programa em R que peça ao utilizador um número
inteiro $n$ e calcule a soma dos primeiros $n$ inteiros (de 1 até $n$).
O resultado deve ser exibido no console.

**4.** Escreva um programa em R que solicite ao utilizador um número
inteiro $n$ e conte quantos números pares existem no intervalo de 0 até
$n$. O resultado deve ser impresso no console.

**5.** Use um loop `while` para somar números inteiros positivos até que
um número negativo seja inserido.

Crie um programa em R que leia números inteiros inseridos pelo
utilizador e some-os. O loop deve continuar até que o utilizador insira
um número negativo, momento em que o programa deve parar e exibir a soma
dos números positivos inseridos.

**6.** Use um loop while para implementar uma contagem regressiva.

Implemente um programa em R que solicite ao utilizador um número inteiro
positivo e, em seguida, execute uma contagem regressiva até zero,
imprimindo cada número no console.

**7.** Escreva um programa em R que solicite ao utilizador um número
inteiro negativo e, em seguida, conte progressivamente até zero,
imprimindo cada número no console.

**8.** Desenvolva um programa em R que peça ao utilizador para inserir
um número. Se o número for positivo, o programa deve contar
regressivamente até zero. Se o número for negativo, o programa deve
contar progressivamente até zero. Cada número deve ser impresso no
console.

**9.** Crie um programa em R que solicite ao utilizador um número
inteiro não negativo e calcule seu fatorial usando um loop `while`.
Lembre-se que $0! = 1$ e que $4! = 4\times 3\times 2\times  = 24$.

**10.** Escreva um programa em R que leia um número inteiro positivo e
calcule a soma de seus dígitos usando um loop `while`. Por exemplo, para
o número 23, o programa deve calcular $2+3 = 5$.

**11.** Desenvolva um programa em R que gere e imprima os números da
sequência de Fibonacci até atingir um valor máximo especificado pelo
utilizador. A sequência de Fibonacci começa com 1, 1 e cada número
subsequente é a soma dos dois anteriores
$(1, 1, 2, 3, 5, 8, 13 \ldots)$.
