# Loop for

O loop `for` em R é uma estrutura de controlo de fluxo que permite
executar repetidamente um bloco de código para cada elemento de uma
sequência. Ele é particularmente útil quando o número de iterações é
conhecido de antecipadamente. O loop `for` é amplamente utilizado em R
para iterar sobre vetores, listas, data frames, e outras estruturas de
dados.

```{r eval=FALSE}
# Sintaxe
for (variável in sequência) {
  # Bloco de código a ser executado
}
```

-   **variável**: Uma variável de controlo que, em cada iteração, assume
    o valor do próximo elemento da sequência.

-   **sequência**: Uma estrutura de dados como um vetor, lista, ou outro
    objeto sobre o qual se deseja iterar.

-   **bloco de código**: As instruções a serem executadas a cada
    iteração do loop.

**Funcionamento do Loop for**

-   **Inicialização**: Antes de iniciar o loop, a variável de controlo é
    definida com o primeiro elemento da sequência.

-   **Iteração**: Para cada iteração, a variável de controlo é
    atualizada com o próximo valor da sequência.

-   **Execução do Bloco de Código**: O bloco de código dentro do loop é
    executado para cada valor da variável de controlo.

-   **Finalização**: O loop termina quando todos os elementos da
    sequência tiverem sido processados.

**Exemplo 1**: Imprima os números de 0 a 10 no ecrã.

```{r eval=FALSE}
for (i in 0:10) {
  print(i)
}
## [1] 0
## [1] 1
## [1] 2
## [1] 3
## [1] 4
## [1] 5
## [1] 6
## [1] 7
## [1] 8
## [1] 9
## [1] 10
```

**Exemplo 2**: Soma dos elementos de um vetor.

```{r eval=FALSE}
numeros <- c(1, 2, 3, 4, 5)
soma <- 0

for (num in numeros) {
  soma <- soma + num
}

print(paste("A soma dos números é:", soma))
## [1] "A soma dos números é: 15"
```

**Exemplo 3**: Uso do `for` com índices. Também pode usar o loop for
para iterar sobre índices de vetores ou listas, o que pode ser útil
quando se deseja aceder ou modificar elementos em posições específicas.

```{r eval=FALSE}
numeros <- c(10, 20, 30, 40, 50)

for (i in 1:length(numeros)) {
  numeros[i] <- numeros[i] * 2
}

print("Elementos do vetor multiplicados por 2:")
print(numeros)
## [1]  20  40  60  80 100
```

**Exemplo 4:** Iterar sobre matrizes. O loop `for` também pode ser
utilizado para percorrer elementos de uma matriz, seja por linha ou por
coluna. No exemplo abaixo, calculamos a soma dos elementos de cada linha
de uma matriz.

```{r eval=FALSE}
matriz <- matrix(1:9, nrow=3, ncol=3)
soma_linhas <- numeric(nrow(matriz))

for (i in 1:nrow(matriz)) {
  soma_linhas[i] <- sum(matriz[i, ])
}

print("Soma dos elementos de cada linha:")
print(soma_linhas)
## [1] 12 15 18
```

**Exemplo 5:** Cálculo de Médias de Colunas num Data Frame. Neste
exemplo, calculamos a média de cada coluna de um data frame usando um
loop `for`.

```{r eval=FALSE}
dados <- data.frame(
A = c(1, 2, 3),
B = c(4, 5, 6),
C = c(7, 8, 9)
)

medias <- numeric(ncol(dados))

for (col in 1:ncol(dados)) {
  medias[col] <- mean(dados[, col])
}

print("Médias das colunas do data frame:")
print(medias)
## [1] 2 5 8
```

## Exercícios

**1.** Escreva um programa em R que use um loop `for` para imprimir
todos os números de 1 a 10.

**2.** Escreva um programa em R que use um loop `for` para imprimir o
quadrado de cada número de 1 a 5.

**3.** Escreva um programa em R que some todos os elementos do vetor
`numeros <- c(2, 4, 6, 8, 10)` usando um loop `for`.

**4.** Escreva um programa em R que calcule a média das notas no vetor
`notas <- c(85, 90, 78, 92, 88)` usando um loop `for`.

**5.** Escreva um programa em R que imprima todos os números ímpares do
vetor `valores <- c(1, 3, 4, 6, 9, 11, 14)`. Utilize um loop `for`.

**6.** Escreva um programa em R que leia um número inteiro e use um loop
`for` para imprimir sua a tabuada de 1 a 10.

**7.** Escreva um programa em R que leia um número inteiro e use um loop `for` para criar o vetor `c(1,2,...,n-1,n)`.

**8.** Escreva um programa em R que leia um número inteiro e use um loop
`for` para determinar se o número é perfeito ou não. Um número perfeito
é aquele cuja soma de seus divisores próprios é igual ao próprio número
(por exemplo, 6 tem divisores próprios 1, 2 e 3, e 1+2+3 = 6).

**9.** Escreva um programa em R que use um loop `for` para encontrar e
imprimir todos os números perfeitos entre 1 e 1000.

**10.** Escreva um programa em R que leia dois inteiros $n$ e $m$ e
imprima os números entre $0$ e $n$, inclusive, com um intervalo de $m$
entre eles. Utilize um loop `for` para o efeito.

**11.** Escreva um programa que calcule a média de um conjunto de notas
fornecidas pelo utilizador. O número de notas a serem inseridas é
indicado pelo utilizador antes da entrada das notas. Utilize um loop
`for` para recolher as notas e calcular a média. Segue-se um exemplo da
interação com o computador:

`Digite o número de notas que serão inseridas: 4`

`Digite a nota: 12`

`Digite a nota: 13`

`Digite a nota: 15.5`

`Digite a nota: 16`

`A média das notas é 14.125`

**12.** Crie uma matriz $4\times4$ com números de 1 a 16. Utilizando o
comando de repetição `for` calcule:

(a) a média da terceira coluna da matriz.

(b) a média da terceira linha da matriz.

(c) a média de cada coluna da matriz.

(d) a média de cada linha da matriz.

(e) a média dos números pares de cada coluna da matriz.

(f) a média dos números ímpares de cada linha da matriz.

**Obs:** Use estruturas de decisão (`if`...`else`...) sempre que
necessário para condicionar a lógica dentro dos loops.
