# Família `Xapply()`

A família `Xapply()` no R refere-se a um conjunto de funções desenhadas
para iterar de forma eficiente sobre objetos, evitando a necessidade de
loops (ciclos) explícitos como `for`. Essas funções são especialmente
úteis para realizar operações repetitivas em listas, vetores, matrizes,
data frames e outros objetos, de forma concisa e frequentemente mais
rápida.

| **Função** | **Argumentos**          | **Objetivo**                                      | **Input**                  | **Output**          |
|--------------|--------------|-----------------|--------------|--------------|
| `apply`    | `apply(x, MARGIN, FUN)` | Aplica uma função às linhas ou colunas ou a ambas | Data frame ou matriz       | vetor, lista, array |
| `lapply`   | `lapply(x, FUN)`        | Aplica uma função a todos os elementos da entrada | Lista, vetor ou data frame | lista               |
| `sapply`   | `sapply(x, FUN)`        | Aplica uma função a todos os elementos da entrada | Lista, vetor ou data frame | vetor ou matriz     |
| `tapply`   | `tapply(x, INDEX, FUN)` | Aplica uma função a cada fator                    | Vetor ou data frame        | array               |

## Função `apply()`

A função `apply()` aplica uma função a margens específicas (linhas ou
colunas) de uma matriz ou data frame e devolve um vetor, lista ou array.
É frequentemente usada para evitar loops explícitos.

```{r eval=FALSE}
# Sintaxe
apply(X, MARGIN, FUN)
```

-   `X`: A matriz ou data frame a ser manipulado.

-   `MARGIN`: Um valor que indica se a função deve ser aplicada às
    linhas (1) ou colunas (2) ou ambas `c(1,2)`.

-   `FUN`: A função que será aplicada.

**Exemplo**: Calcular a soma, a média e a raíz quadrada de cada coluna
de uma matriz.

```{r eval=FALSE}
matriz <- matrix(1:9, nrow = 3)

apply(matriz, 2, sum)
## [1]  6 15 24

apply(matriz, 2, mean)
## [1] 2 5 8

f <- function(x) sqrt(x)
apply(matriz, 2, f)
##      [,1] [,2] [,3]
## [1,] 1.00 2.00 2.65
## [2,] 1.41 2.24 2.83
## [3,] 1.73 2.45 3.00
```

## Função `lapply()`

A função `lapply()` aplica uma função a cada elemento de uma lista ou
vetor e devolve uma lista. É útil quando se deseja manter a estrutura de
saída como uma lista.

```{r eval=FALSE}
# Sintaxe
lapply(X, FUN, ...)
```

-   `X`: A lista ou vetor de entrada.

-   `FUN`: A função que será aplicada.

**Exemplo 1:**

```{r eval=FALSE}
nomes <- c("ANA", "JOAO", "PAULO", "FILIPA")
nomes_minusc <- lapply(nomes, tolower)
print(nomes_minusc)
## [[1]]
## [1] "ana"
## 
## [[2]]
## [1] "joao"
## 
## [[3]]
## [1] "paulo"
## 
## [[4]]
## [1] "filipa"

str(nomes_minusc) 
## List of 4
##  $ : chr "ana"
##  $ : chr "joao"
##  $ : chr "paulo"
##  $ : chr "filipa"
```

**Exemplo 2:**

```{r eval=FALSE}
# Aplicar a função sqrt a cada elemento de uma lista
vetor_dados <- list(a = 1:4, b = 5:8)
lapply(vetor_dados, sqrt)
## $a
## [1] 1.00 1.41 1.73 2.00
## 
## $b
## [1] 2.24 2.45 2.65 2.83
```

## Função `sapply()`

A função `sapply()` é semelhante à `lapply()`, mas tenta simplificar o
resultado para um vetor ou matriz, se possível.

```{r eval=FALSE}
# Sintaxe
sapply(X, FUN, ...)
```

**Exemplo**

```{r eval=FALSE}
dados <- 1:5
f <- function(x) x^2

lapply(dados, f)
## [[1]]
## [1] 1
## 
## [[2]]
## [1] 4
## 
## [[3]]
## [1] 9
## 
## [[4]]
## [1] 16
## 
## [[5]]
## [1] 25

sapply(dados, f)
## [1]  1  4  9 16 25
```

## Função `tapply()`

A função `tapply()` aplica uma função a subconjuntos de um vetor,
divididos de acordo com fatores. É ideal para operações em subconjuntos
de dados categorizados.

```{r eval=FALSE}
# Sintaxe
tapply(X, INDEX, FUN, ...)
```

-   `X`: O vetor de dados.

-   `INDEX`: Um fator ou lista de fatores que definem os grupos.

-   `FUN`: A função que será aplicada a cada grupo.

**Exemplo:** O dataset `iris` em R é um conjunto de dados amplamente
utilizado para exemplificar análises estatísticas. Foi introduzido por
Ronald A. Fisher em 1936 no seu artigo sobre a utilização de modelos
estatísticos para discriminação de espécies de plantas. Contém
informações sobre três espécies de flores (`Setosa`, `Versicolor`,
`Virginica`) e suas características morfológicas (comprimento e largura
das sépalas e pétalas). Vamos calcular a média do comprimento das
pétalas por espécie usando `tapply()`:

```{r eval=FALSE}
iris
##     Sepal.Length Sepal.Width Petal.Length Petal.Width    Species
## 1            5.1         3.5          1.4         0.2     setosa
## 2            4.9         3.0          1.4         0.2     setosa
## 3            4.7         3.2          1.3         0.2     setosa
## 4            4.6         3.1          1.5         0.2     setosa
## 5            5.0         3.6          1.4         0.2     setosa
## 6            5.4         3.9          1.7         0.4     setosa
## 7            4.6         3.4          1.4         0.3     setosa
## 8            5.0         3.4          1.5         0.2     setosa
## 9            4.4         2.9          1.4         0.2     setosa
## 10           4.9         3.1          1.5         0.1     setosa
## 11           5.4         3.7          1.5         0.2     setosa
## 12           4.8         3.4          1.6         0.2     setosa
## 13           4.8         3.0          1.4         0.1     setosa
## 14           4.3         3.0          1.1         0.1     setosa
## 15           5.8         4.0          1.2         0.2     setosa
## 16           5.7         4.4          1.5         0.4     setosa
## 17           5.4         3.9          1.3         0.4     setosa
## 18           5.1         3.5          1.4         0.3     setosa
## 19           5.7         3.8          1.7         0.3     setosa
## 20           5.1         3.8          1.5         0.3     setosa
## 21           5.4         3.4          1.7         0.2     setosa
## 22           5.1         3.7          1.5         0.4     setosa
## 23           4.6         3.6          1.0         0.2     setosa
## 24           5.1         3.3          1.7         0.5     setosa
## 25           4.8         3.4          1.9         0.2     setosa
## 26           5.0         3.0          1.6         0.2     setosa
## 27           5.0         3.4          1.6         0.4     setosa
## 28           5.2         3.5          1.5         0.2     setosa
## 29           5.2         3.4          1.4         0.2     setosa
## 30           4.7         3.2          1.6         0.2     setosa
## 31           4.8         3.1          1.6         0.2     setosa
## 32           5.4         3.4          1.5         0.4     setosa
## 33           5.2         4.1          1.5         0.1     setosa
## 34           5.5         4.2          1.4         0.2     setosa
## 35           4.9         3.1          1.5         0.2     setosa
## 36           5.0         3.2          1.2         0.2     setosa
## 37           5.5         3.5          1.3         0.2     setosa
## 38           4.9         3.6          1.4         0.1     setosa
## 39           4.4         3.0          1.3         0.2     setosa
## 40           5.1         3.4          1.5         0.2     setosa
## 41           5.0         3.5          1.3         0.3     setosa
## 42           4.5         2.3          1.3         0.3     setosa
## 43           4.4         3.2          1.3         0.2     setosa
## 44           5.0         3.5          1.6         0.6     setosa
## 45           5.1         3.8          1.9         0.4     setosa
## 46           4.8         3.0          1.4         0.3     setosa
## 47           5.1         3.8          1.6         0.2     setosa
## 48           4.6         3.2          1.4         0.2     setosa
## 49           5.3         3.7          1.5         0.2     setosa
## 50           5.0         3.3          1.4         0.2     setosa
## 51           7.0         3.2          4.7         1.4 versicolor
## 52           6.4         3.2          4.5         1.5 versicolor
## 53           6.9         3.1          4.9         1.5 versicolor
## 54           5.5         2.3          4.0         1.3 versicolor
## 55           6.5         2.8          4.6         1.5 versicolor
## 56           5.7         2.8          4.5         1.3 versicolor
## 57           6.3         3.3          4.7         1.6 versicolor
## 58           4.9         2.4          3.3         1.0 versicolor
## 59           6.6         2.9          4.6         1.3 versicolor
## 60           5.2         2.7          3.9         1.4 versicolor
## 61           5.0         2.0          3.5         1.0 versicolor
## 62           5.9         3.0          4.2         1.5 versicolor
## 63           6.0         2.2          4.0         1.0 versicolor
## 64           6.1         2.9          4.7         1.4 versicolor
## 65           5.6         2.9          3.6         1.3 versicolor
## 66           6.7         3.1          4.4         1.4 versicolor
## 67           5.6         3.0          4.5         1.5 versicolor
## 68           5.8         2.7          4.1         1.0 versicolor
## 69           6.2         2.2          4.5         1.5 versicolor
## 70           5.6         2.5          3.9         1.1 versicolor
## 71           5.9         3.2          4.8         1.8 versicolor
## 72           6.1         2.8          4.0         1.3 versicolor
## 73           6.3         2.5          4.9         1.5 versicolor
## 74           6.1         2.8          4.7         1.2 versicolor
## 75           6.4         2.9          4.3         1.3 versicolor
## 76           6.6         3.0          4.4         1.4 versicolor
## 77           6.8         2.8          4.8         1.4 versicolor
## 78           6.7         3.0          5.0         1.7 versicolor
## 79           6.0         2.9          4.5         1.5 versicolor
## 80           5.7         2.6          3.5         1.0 versicolor
## 81           5.5         2.4          3.8         1.1 versicolor
## 82           5.5         2.4          3.7         1.0 versicolor
## 83           5.8         2.7          3.9         1.2 versicolor
## 84           6.0         2.7          5.1         1.6 versicolor
## 85           5.4         3.0          4.5         1.5 versicolor
## 86           6.0         3.4          4.5         1.6 versicolor
## 87           6.7         3.1          4.7         1.5 versicolor
## 88           6.3         2.3          4.4         1.3 versicolor
## 89           5.6         3.0          4.1         1.3 versicolor
## 90           5.5         2.5          4.0         1.3 versicolor
## 91           5.5         2.6          4.4         1.2 versicolor
## 92           6.1         3.0          4.6         1.4 versicolor
## 93           5.8         2.6          4.0         1.2 versicolor
## 94           5.0         2.3          3.3         1.0 versicolor
## 95           5.6         2.7          4.2         1.3 versicolor
## 96           5.7         3.0          4.2         1.2 versicolor
## 97           5.7         2.9          4.2         1.3 versicolor
## 98           6.2         2.9          4.3         1.3 versicolor
## 99           5.1         2.5          3.0         1.1 versicolor
## 100          5.7         2.8          4.1         1.3 versicolor
## 101          6.3         3.3          6.0         2.5  virginica
## 102          5.8         2.7          5.1         1.9  virginica
## 103          7.1         3.0          5.9         2.1  virginica
## 104          6.3         2.9          5.6         1.8  virginica
## 105          6.5         3.0          5.8         2.2  virginica
## 106          7.6         3.0          6.6         2.1  virginica
## 107          4.9         2.5          4.5         1.7  virginica
## 108          7.3         2.9          6.3         1.8  virginica
## 109          6.7         2.5          5.8         1.8  virginica
## 110          7.2         3.6          6.1         2.5  virginica
## 111          6.5         3.2          5.1         2.0  virginica
## 112          6.4         2.7          5.3         1.9  virginica
## 113          6.8         3.0          5.5         2.1  virginica
## 114          5.7         2.5          5.0         2.0  virginica
## 115          5.8         2.8          5.1         2.4  virginica
## 116          6.4         3.2          5.3         2.3  virginica
## 117          6.5         3.0          5.5         1.8  virginica
## 118          7.7         3.8          6.7         2.2  virginica
## 119          7.7         2.6          6.9         2.3  virginica
## 120          6.0         2.2          5.0         1.5  virginica
## 121          6.9         3.2          5.7         2.3  virginica
## 122          5.6         2.8          4.9         2.0  virginica
## 123          7.7         2.8          6.7         2.0  virginica
## 124          6.3         2.7          4.9         1.8  virginica
## 125          6.7         3.3          5.7         2.1  virginica
## 126          7.2         3.2          6.0         1.8  virginica
## 127          6.2         2.8          4.8         1.8  virginica
## 128          6.1         3.0          4.9         1.8  virginica
## 129          6.4         2.8          5.6         2.1  virginica
## 130          7.2         3.0          5.8         1.6  virginica
## 131          7.4         2.8          6.1         1.9  virginica
## 132          7.9         3.8          6.4         2.0  virginica
## 133          6.4         2.8          5.6         2.2  virginica
## 134          6.3         2.8          5.1         1.5  virginica
## 135          6.1         2.6          5.6         1.4  virginica
## 136          7.7         3.0          6.1         2.3  virginica
## 137          6.3         3.4          5.6         2.4  virginica
## 138          6.4         3.1          5.5         1.8  virginica
## 139          6.0         3.0          4.8         1.8  virginica
## 140          6.9         3.1          5.4         2.1  virginica
## 141          6.7         3.1          5.6         2.4  virginica
## 142          6.9         3.1          5.1         2.3  virginica
## 143          5.8         2.7          5.1         1.9  virginica
## 144          6.8         3.2          5.9         2.3  virginica
## 145          6.7         3.3          5.7         2.5  virginica
## 146          6.7         3.0          5.2         2.3  virginica
## 147          6.3         2.5          5.0         1.9  virginica
## 148          6.5         3.0          5.2         2.0  virginica
## 149          6.2         3.4          5.4         2.3  virginica
## 150          5.9         3.0          5.1         1.8  virginica

tapply(iris$Petal.Length, iris$Species, mean)
##     setosa versicolor  virginica 
##       1.46       4.26       5.55
```

## Exercícios

**1.** Crie um vetor chamado `nomes` contendo os nomes "Alice", "Bruno",
"Carla", e "Daniel". Use a função `lapply()` para converter todos os
nomes para maiúsculas. Verifique o resultado.

```{r eval=FALSE}
nomes <- c("Alice", "Bruno", "Carla", "Daniel")
# Sua solução aqui

```

**2.** Crie um vetor chamado `palavras` contendo as palavras "cachorro",
"gato", "elefante", e "leão". Use a função `sapply()` para calcular o
comprimento (número de caracteres) de cada palavra. Verifique o
resultado. Dica, veja `?nchar`.

```{r}
palavras <- c("cachorro", "gato", "elefante", "leão")
# Sua solução aqui
```

**3.** Crie uma matriz 3x3 chamada `matriz_exemplo` com os números de 1
a 9. Use a função `apply()` para calcular a soma de cada linha da
matriz. Em seguida, use a função `apply()` novamente para calcular a
média de cada coluna.

```{r}
matriz_exemplo <- matrix(1:9, nrow = 3)
# Sua solução aqui

```

**4.** Use o conjunto de dados embutido `mtcars` em R. Use a função
`tapply()` para calcular a média do consumo de combustível (`mpg`) para
cada número de cilindros (`cyl`).

```{r}
data(mtcars)
# Sua solução aqui

```

**5.** Crie uma lista chamada `minha_lista` contendo três elementos: um
vetor numérico de 1 a 5, um vetor de caracteres com os valores "A", "B",
"C", e uma matriz 2x2 com valores de 1 a 4. Use `lapply()` para calcular
o comprimento de cada elemento da lista e, em seguida, use `sapply()`
para simplificar o resultado num vetor.

```{r}
minha_lista <- list(1:5, c("A", "B", "C"), matrix(1:4, nrow = 2))
# Sua solução aqui

```

**6.** Crie um vetor `numeros` contendo os números de 1 a 10. Use a função
`sapply()` para aplicar uma função personalizada que retorne “par” se o
número for par e “ímpar” se o número for ímpar.

```{r}
numeros <- 1:10
# Sua solução aqui

```

**7.** Use o conjunto de dados `iris`. Utilize `tapply()` para calcular
a média do comprimento das pétalas (`Petal.Length`) por espécie
(`Species`) e a variância da largura das sépalas (`Sepal.Width`) por
espécie.

```{r}
data(iris)
# Sua solução aqui

```

**8.** Use o conjunto de dados `mtcars`. Use `apply()` para normalizar
(escala de 0 a 1) todas as colunas numéricas do data frame. Converta o resultado num data frame. Em seguida,
use `lapply()` para aplicar a função `summary()` a cada coluna
normalizada para verificar o resultado. Valor normalizado $\frac{x-min(x)}{max(x)-min(x)}$.

```{r}
data(mtcars)
# Sua solução aqui


```

**9.** Um professor quer analisar o desempenho dos alunos em quatro exames. Ele registou as notas de 30 alunos, e agora deseja calcular algumas estatísticas descritivas.

* Crie um data frame `notas_alunos` com 30 linhas (representando 30 alunos) e 4 colunas (representando os 4 exames).
* Preencha o data frame com valores aleatórios entre 0 e 100, para simular as notas. Use a função `runif()`.
* Utilize `apply()` para calcular a média de cada aluno em todos os exames.
* Em seguida, utilize `sapply()` para calcular a nota mínima e a nota máxima de cada exame.

**10.** Um gestor de marketing está a analisar o número de clientes que visitam quatro lojas ao longo de um mês. Ele quer verificar a frequência média e as tendências para cada loja.

* Crie uma matriz chamada `frequencia_lojas` com 4 linhas (representando 4 lojas) e 30 colunas (representando os dias do mês).
* Preencha a matriz com valores aleatórios entre 0 e 200, representando o número de clientes diários em cada loja. Use a função `sample()`.
* Utilize `apply()` para calcular a média diária de clientes em cada loja ao longo dos 30 dias.
* Em seguida, utilize `apply()` para calcular a soma total de clientes de cada loja durante o mês.
* Converta a matriz `frequencia_lojas` em um data frame e use `sapply()` para calcular o desvio padrão do número de clientes em cada dia do mês (cada coluna), para verificar a variação de clientes ao longo dos dias.