# Exercícios de Revisão

**1** Um pesquisador está a analisar os resultados de uma pesquisa que avalia a satisfação de clientes com três diferentes serviços (A, B e C). Abaixo estão os dados recolhidos, em que cada linha representa um cliente e cada coluna indica a pontuação (de 1 a 10) atribuída a cada serviço:

```{r eval=FALSE}
satisfacao <- data.frame(
  servico_A = c(8, 5, 9, 6, 7, 4, 10, 6, 3, 7),
  servico_B = c(7, 6, 8, 5, 8, 5, 9, 7, 4, 6),
  servico_C = c(9, 4, 10, 6, 6, 3, 10, 5, 5, 8)
)
```

(a) Escreva uma função chamada `calcula_media()` que receba o data frame `satisfacao` e devolva um vetor com a média de satisfação de cada cliente (média das 3 colunas).

(b) Adicione ao data frame uma nova coluna chamada `media`, contendo os valores calculados pela função.

(c) Com base na coluna `media`, use um loop `for` com estrutura `if-else` para classificar cada cliente como:

- "Satisfeito" se a média for maior ou igual a 7
- "Insatisfeito" caso contrário

Adicione uma nova coluna chamada `classificacao` ao data frame com essa informação.

**2.** Uma empresa registou o número de tarefas concluídas por 15 funcionários ao longo de 5 dias úteis. A meta da empresa é que cada funcionário realize pelo menos 20 tarefas por dia. Pretende-se agora verificar quem atingiu a meta em pelo menos 3 dos 5 dias.

Os dados estão organizados no seguinte data.frame, chamado `tarefa_funcionarios`, onde cada linha representa um funcionário e cada coluna um dia da semana:

```{r eval=FALSE}
tarefa_funcionarios <- data.frame(
  dia1 = c(22, 18, 19, 25, 30, 15, 21, 24, 20, 19, 28, 26, 12, 20, 18),
  dia2 = c(18, 21, 23, 20, 27, 18, 20, 25, 16, 21, 22, 29, 17, 19, 20),
  dia3 = c(25, 17, 15, 18, 26, 16, 19, 30, 21, 18, 24, 20, 14, 23, 22),
  dia4 = c(20, 19, 22, 26, 28, 20, 23, 22, 17, 25, 19, 18, 19, 21, 24),
  dia5 = c(19, 22, 18, 27, 29, 14, 24, 28, 20, 23, 25, 27, 16, 17, 18)
)
```

(a) Escreva uma função chamada `verifica_meta()` que receba o data.frame e devolva um vetor lógico indicando, para cada funcionário, se ele atingiu a meta em pelo menos 3 dias.

(b) Com base no vetor lógico obtido, use um `for` com `if-else` para criar um vetor chamado `classificacao` com os valores:

- "Atingiu Meta" se o funcionário atingiu a meta em 3 ou mais dias
- "Não Atingiu Meta" caso contrário

(c) Adicione o vetor `classificacao` como uma nova coluna do data.frame `tarefa_funcionarios`.

**3.** Um estatístico está a estudar o comportamento da média amostral em diferentes populações. Para isso, simulou 6 amostras de tamanho 15 (valores entre 0 e 100), e pretende calcular a média de cada uma. A simulação deve interromper-se assim que for encontrada uma média superior a 75.

Os dados encontram-se na seguinte matriz chamada `amostras`:

```{r eval=FALSE}
amostras <- matrix(
  c(
    52, 68, 75, 48, 60, 55, 72, 81, 64, 70, 45, 69, 74, 60, 71,
    49, 50, 63, 41, 59, 55, 67, 62, 58, 66, 61, 54, 65, 60, 57,
    80, 82, 85, 79, 90, 88, 92, 85, 87, 84, 86, 81, 89, 83, 91,
    30, 42, 51, 39, 35, 48, 46, 52, 41, 37, 45, 43, 38, 44, 36,
    69, 74, 70, 66, 68, 72, 71, 73, 65, 67, 75, 64, 63, 62, 76,
    55, 58, 61, 56, 60, 63, 57, 62, 64, 59, 65, 66, 68, 67, 69
  ),
  nrow = 6,
  byrow = TRUE
)
```

(a) Crie uma função chamada `calcula_media_amostra()` que receba a matriz amostras e devolva a média de uma linha específica (dada por um índice).

(b) Escreva um ciclo `while` que percorra as linhas da matriz, calculando a média de cada amostra uma a uma. Se a média for superior a 75, o programa deve imprimir a mensagem: "Média Excedeu Limite" e parar a execução. Caso contrário, o programa deve continuar até processar todas as amostras.

**4.** Crie uma lista chamada `listas_transformadas` com comprimento 7, onde o elemento de índice $i$ deve conter a seguinte sequência:

$$x = \left\{ \left( j^2 + i \right) \,\middle|\, j = 1, 2, \dots, i \right\}$$
Ou seja, para cada $i = 1, \dots, 7$, gera-se uma sequência com $i$ elementos, em que cada elemento da sequência é calculado como:

$$x_j = j^2 + i$$

Exemplo: Para $i = 3$, o vetor seria:
$$\left[ 1^2 + 3,\, 2^2 + 3,\, 3^2 + 3 \right] = [4, 7, 12]$$

(a) Crie a lista `listas_transformadas` conforme descrito, utilizando um loop `for`.

(b) Verifique o comprimento do último vetor da lista.

(c) Escreva uma função chamada `soma_elementos()` que receba uma lista como entrada e devolva um vetor com a soma de cada vetor contido na lista.

(d) Use a função `soma_elementos()` para calcular a soma dos elementos de cada vetor da lista `listas_transformadas`.

**5.** Crie dois vetores $x$ e $y$, ambos com comprimento 60, cujos valores devem ser inteiros aleatórios escolhidos com repetição entre 0 e 999 (inclusive).

(a) Gere os vetores $x$ e $y$ conforme descrito. Utilize `sample()` com `replace = TRUE`.

(b) Selecione os valores de $y$ que são menores que 500 e cujos correspondentes em $x$ (mesma posição) são múltiplos de 3.

(c) Crie um novo vetor chamado `dif_absoluta`, contendo o valor absoluto da diferença entre $x$ e $y$ (isto é, $|x_i - y_i|$ para cada posição $i$).

(d) Calcule a média e o desvio padrão dos valores em `dif_absoluta`.

**6.** Seja $x$ um vetor de números reais aleatórios com comprimento 80, gerado a partir de uma distribuição normal com média 5 e desvio padrão 2.

(a) Gere o vetor $x$ com 80 observações da distribuição $\mathcal{N}(5, 2)$, utilizando a função `rnorm()`.

(b) Calcule a média amostral $\bar{x}$ do vetor $x$.

(c) Crie um novo vetor `resultado`, onde o i-ésimo elemento é definido por:

$$z_i = \sqrt{ \left| x_i^3 - \bar{x}^2 \right| }$$

(d) Calcule o valor máximo, mínimo e a média do vetor `resultado`.

**7.** Um climatologista está a estudar as temperaturas médias diárias em 12 cidades ao longo de uma semana (7 dias). O seu objetivo é calcular a temperatura média semanal de cada cidade e verificar se essa média está acima ou abaixo de uma temperatura de referência de 25ºC.

Os dados abaixo representam as temperaturas médias diárias (em ºC) registadas durante uma semana em cada cidade. Estes dados estão organizados num data.frame chamado `temperaturas_cidades`, onde:

- Cada linha representa uma cidade
- Cada coluna representa um dia da semana (segunda a domingo)

```{r eval=FALSE}
temperaturas_cidades <- data.frame(
  segunda  = c(28, 22, 25, 19, 30, 24, 21, 26, 27, 23, 31, 20),
  terca    = c(29, 24, 23, 20, 32, 25, 22, 27, 26, 24, 33, 21),
  quarta   = c(30, 25, 22, 18, 33, 26, 23, 28, 25, 22, 34, 22),
  quinta   = c(31, 23, 24, 17, 31, 27, 20, 29, 28, 21, 32, 23),
  sexta    = c(27, 21, 26, 16, 29, 28, 19, 30, 29, 25, 30, 24),
  sabado   = c(26, 22, 27, 15, 28, 26, 18, 28, 27, 26, 29, 25),
  domingo  = c(25, 23, 28, 14, 27, 25, 17, 27, 26, 27, 28, 26)
)
```

(a) Escreva uma função chamada `calcula_media_temperaturas()` que receba o data.frame `temperaturas_cidades` e devolva um vetor com a temperatura média semanal de cada cidade.

(b) Crie um vetor chamado `classificacao`, utilizando um ciclo `while`, que percorra as médias semanais e, com base numa comparação com o valor de referência de 25ºC, classifique cada cidade como:

- "Acima de 25ºC" se a média for maior que 25
- "Abaixo de 25ºC" caso contrário

(c) Adicione os vetores `media_semanal` e `classificacao` como novas colunas no data.frame `temperaturas_cidades`.

**8.** Os computadores podem sofrer alterações aleatórias em bits da memória (bit flips) devido à ação de partículas de alta energia, como os raios gama. Esse fenómeno é estudado em contextos críticos como aviação, medicina, criptografia e computação de alto desempenho.

Um engenheiro está a simular o impacto de radiação em blocos de memória RAM, com o objetivo de identificar quais blocos foram mais afetados por possíveis bit flips.

Considere a seguinte simulação:

```{r eval=FALSE}
set.seed(2025)

# Vetor que representa o estado original de 1000 bits (0 ou 1)
original <- sample(c(0,1), size = 1000, replace = TRUE)

# Vetor que representa o estado final após exposição à radiação (raios gama)
# Cada bit tem 3% de probabilidade de ser alterado (flipado)
flipado <- ifelse(runif(1000) < 0.03, 1 - original, original)

# Divisão dos bits em blocos de memória (100 bits por bloco)
blocos <- rep(1:10, each = 100)
```

(a) Crie um vetor `erros` que contenha o número de bits alterados (bit flips), comparando original com `flipado`.

(b) Crie um fator chamado `bloco_memoria` com os valores de 1 a 10, indicando o bloco de cada bit, como já feito na variável `blocos`.

(c) Calcule o número de bit flips em cada bloco de memória.