# Gráficos (R base)

O R oferece uma variedade de funções para criar gráficos
estatísticos básicos e personalizá-los de acordo com as necessidades da
análise. A criação de gráficos é uma parte essencial da análise de
dados, pois permite visualizar padrões, tendências e distribuições de
forma intuitiva.

## Gráfico de Barras

**Gráfico de barras**: Um gráfico de barras consiste em barras verticais
ou horizontais, onde cada barra representa uma categoria e sua altura
(ou comprimento) indica a frequência (absoluta ou relativa) dessa
categoria. A largura das barras é constante e não possui significado
estatístico.

```{r eval=FALSE}
# Sintaxe 
barplot(altura, 
        names.arg = NULL, 
        main = NULL, 
        xlab = NULL, 
        ylab = NULL, 
        col = NULL, 
        beside = FALSE)
```

* `altura`: Vetor ou matriz que define a altura das barras. Pode ser um vetor numérico (para um gráfico simples) ou uma matriz (para gráficos empilhados ou agrupados).
* `names.arg`: Define os rótulos que serão exibidos no eixo x para cada barra.
* `main`: Título principal do gráfico.
* `xlab` e `ylab`: Rótulos dos eixos x e y, respectivamente.
* `col`: Cor ou vetor de cores das barras.
* `beside`: Controla se as barras devem ser exibidas lado a lado (`TRUE`) ou empilhadas (`FALSE`).

```{r}
# Dados de exemplo: cores favoritas
cores <- c("Azul", "Vermelho", "Verde", "Azul", "Verde", 
"Vermelho", "Azul", "Verde", "Azul")

# Calcular as frequências absolutas
frequencia_absoluta <- table(cores)

# Criar o gráfico de barras com frequências absolutas
barplot(frequencia_absoluta,
  main = "Gráfico de Barras",         
  xlab = "Cor",         
  ylab = "Frequência Absoluta",         
  col = c("blue", "green", "red"),
  border = "black") 
```

Para ter o gráfico com as frequências relativas fazemos:

```{r}
# Calcular as frequências relativas
frequencia_relativa <- frequencia_absoluta / length(cores)	
	
# Criar o gráfico de barras com frequências relativas
barplot(frequencia_relativa,         
  main = "Gráfico de Barras",         
  xlab = "Cor",         
  ylab = "Frequência Relativa",
  col = c("blue", "green", "red"),
  border = "black") 
```

**Personalização de Gráficos de Barras**

Pode personalizar ainda mais os gráficos de barras usando argumentos
como `horiz` (para gráficos de barras horizontais), e `beside` (para
barras lado a lado).

```{r}
# Gráfico de barras horizontal
barplot(frequencia_absoluta, 
        main = "Gráfico de Barras Horizontal",
        xlab = "Frequência Absoluta",
        ylab = "Cor",
        col = c("blue", "green", "red"),
        horiz = TRUE)
```

**Gráfico de Barras Agrupadas**

Podemos também gerar gráficos de barras que comparam mais de uma variável. Neste exemplo, vamos comparar o número de amostras de dois tipos de rochas em três diferentes regiões geográficas.

```{r}
# Dados: contagem de amostras por tipo de rocha e região
regioes <- c("Região 1", "Região 2", "Região 3")
granito <- c(15, 10, 25)
basalto <- c(20, 15, 10)

# Criando uma matriz para agrupar os dados
dados_rochas <- rbind(granito, basalto)

# Gerando o gráfico de barras agrupadas
barplot(dados_rochas, 
        beside = TRUE, 
        names.arg = regioes, 
        col = c("lightblue", "lightcoral"), 
        legend.text = c("Granito", "Basalto"),
        main = "Comparação de Amostras de Rochas por Região", 
        xlab = "Regiões", 
        ylab = "Quantidade de Amostras")
```

Neste exemplo, usamos `rbind()` para agrupar os dados e o argumento `beside = TRUE` para gerar barras lado a lado para comparação entre “Granito” e “Basalto”. O parâmetro `legend.text` cria uma legenda para identificar cada cor de barra.

**Gráfico de Barras Empilhado**

Para gerar um gráfico de barras empilhado em vez de agrupado, basta remover o argumento `beside = TRUE`. No gráfico empilhado, as barras de diferentes categorias serão colocadas uma em cima da outra em vez de lado a lado.

```{r}
# Dados: contagem de amostras por tipo de rocha e região
regioes <- c("Região 1", "Região 2", "Região 3")
granito <- c(15, 10, 25)
basalto <- c(20, 15, 10)

# Criando uma matriz para agrupar os dados
dados_rochas <- rbind(granito, basalto)

# Gerando o gráfico de barras empilhadas
barplot(dados_rochas, 
        names.arg = regioes, 
        col = c("lightblue", "lightcoral"), 
        legend.text = c("Granito", "Basalto"),
        main = "Comparação de Amostras de Rochas por Região", 
        xlab = "Regiões", 
        ylab = "Quantidade de Amostras")
```

## Gráfico Circular (Pizza)

**Gráfico circular (pizza)**: Mostra a proporção de diferentes
categorias em relação ao total. Cada fatia representa uma categoria e o
tamanho de cada fatia é proporcional à sua porcentagem.

```{r eval=FALSE}
# Sintaxe
pie(x, labels = NULL, main = NULL, col = NULL, radius = 1)
```

* `x`: Um vetor numérico com os valores de cada fatia. Eles podem ser absolutos, e a função `pie()` calcula automaticamente a proporção entre eles.
* `labels`: Um vetor de rótulos para cada fatia. Se não for especificado, o R usará os valores de `x` como rótulos.
* `main`: Título do gráfico.
* `col`: Um vetor de cores para cada fatia.
* `radius`: Ajusta o tamanho do gráfico. O valor padrão é 1, e valores menores ou maiores diminuem ou aumentam o tamanho do gráfico.

```{r}
# Criar gráfico circular
pie(frequencia_relativa, 
    main = "Gráfico Circular (Pizza)",
    col = c("blue", "green", "red"),
    labels = paste(names(frequencia_relativa), 
                   round(frequencia_relativa * 100, 1), "%"))
```

## Histograma

**Histograma**: é uma representação gráfica dos dados em que se marcam
as classes (intervalos) no eixo horizontal e as frequências (absuluta ou
relativa) no eixo vertical.

* Cada retângulo corresponde a uma classe.

* A largura de cada retângulo é igual à amplitude da classe.

* Se as classes tiverem todas a mesma amplitude, a altura do retângulo é proporcional à frequência.

Por default, o R utiliza a frequência absoluta para construir o
histograma. Se tiver interesse em representar as frequências relativas,
utilize a opção `freq=FALSE` nos argumentos da função `hist()`. O padrão
de intervalo de classe no R é $(a, b]$.

```{r eval=FALSE}
# Sintaxe
hist(x, breaks = "Sturges",
     main = NULL,
     xlab = NULL,
     ylab = NULL,
     col = NULL,
     border = NULL)
```

* `x`: Um vetor numérico com os dados para criar o histograma.
* `breaks`: Controla o número de intervalos ou “bins” do histograma. Pode ser um número específico ou um método (ex.: "Sturges", "Scott", "FD").
* `main`: Define o título do gráfico.
* `xlab`: Rótulo para o eixo `x`.
* `ylab`: Rótulo para o eixo `y`.
* `col`: Cor das barras do histograma.
* `border`: Cor das bordas das barras.

```{r}
# Dados referentes à massa (em kg) de 40 bicicletas
bicicletas <- c(4.3,6.8,9.2,7.2,8.7,8.6,6.6,5.2,8.1,10.9,7.4,4.5,3.8,7.6,6.8,7.8,8.4,7.5,10.5,6.0,7.7,8.1,7.0,8.2,8.4,8.8,6.7,8.2,9.4,7.7,6.3,7.7,9.1,7.9,7.9,9.4,8.2,6.7,8.2,6.5)
  
h <- hist(bicicletas,
          breaks = "Sturges",
          main = "Histograma Bicicletas",
          xlab = "Massa (kg)",
          ylab = "Frequência absoluta",
          col = "lightblue",
          border = "black",
          ylim = c(0,12),
          labels = TRUE)
```

```{r eval=FALSE}
# Pontos limites das classes
h$breaks
## [1]  3  4  5  6  7  8  9 10 11

# O comando h$counts retorna um vetor com as frequências absolutas dentro de cada classe
h$counts
## [1]  1  2  2  8 10 11  4  2
```

```{r}
# Histograma com frequência relativa
hist(bicicletas,
  main = "Histograma",          
  xlab = "Massa (kg)",          
  ylab = "Frequência relativa",     
  freq = FALSE,
  col = "lightblue",
  border = "black",
  labels = TRUE)
```

Pode controlar o número de intervalos (bins) usando o argumento
`breaks`. Por exemplo, `breaks = 5` divide os dados em 5 intervalos.

Podemos adicionar também uma curva de densidade em cima do histograma.

```{r}
# Histograma com frequência relativa
hist(bicicletas,
  main = "Histograma",          
  xlab = "Massa (kg)",          
  ylab = "Frequência relativa",     
  freq = FALSE,
  col = "lightblue",
  border = "black",
  labels = TRUE)

# Adicionando uma curva de densidade em cima do histograma
lines(density(bicicletas), col="red", lwd=2)
```

## Box-plot

**Box-plot (Caixa de Bigodes)**: O box-plot é uma representação gráfica
que resume a distribuição de uma variável através de cinco estatísticas
principais: mínimo, primeiro quartil (Q1), mediana (Q2), terceiro
quartil (Q3) e máximo. Também pode mostrar outliers (valores atípicos).

```{r eval=FALSE}
# Sintaxe
boxplot(x, 
        main = NULL,
        xlab = NULL, 
        ylab = NULL, 
        col = NULL, 
        border = NULL, 
        horizontal = FALSE)
```

* `x`: Vetor numérico, matriz ou lista de dados numéricos para criar o boxplot.
* `main`: Define o título do gráfico.
* `xlab` e `ylab`: Rótulos para os eixos x e y, respectivamente.
* `col`: Cor do preenchimento da caixa.
* `border`: Cor da borda do boxplot.
* `horizontal`: Define se o boxplot será horizontal (`TRUE`) ou vertical (`FALSE`, padrão).

```{r}
# Box-plot vertical
boxplot(bicicletas, 
        main = "Box-plot Vertical",
        xlab = "Bicicletas",
        ylab = "Massa (Kg)",
        col = "lightblue",
        border = "darkblue")
```

```{r}
# Box-plot horizontal
boxplot(bicicletas, 
        main = "Box-plot Horizontal",
        xlab = "Massa (Kg)",
        ylab = "Bicicletas",
        col = "lightblue",
        border = "darkblue",
        horizontal = TRUE)
```

Pode comparar a distribuição de múltiplas variáveis lado a lado com
box-plots. Use a função `par()` para ajustar o layout gráfico.

```{r}
# Ajuste do layout gráfico
par(mfrow = c(1, 2))

# Box-plot vertical e horizontal lado a lado
boxplot(bicicletas, main = "Box-plot Vertical", col = "red")
boxplot(bicicletas, main = "Box-plot Horizontal", col = "green", horizontal = TRUE)

# Resetar layout gráfico para o padrão
par(mfrow = c(1, 1))
```

Quando temos dados organizados por categorias, podemos usar um boxplot para compará-los:

```{r eval=FALSE}
# Dados categorizados
grupo_A <- rnorm(50, mean = 60, sd = 10)
grupo_B <- rnorm(50, mean = 50, sd = 15)
grupo_C <- rnorm(50, mean = 55, sd = 5)

# Boxplot com múltiplas categorias
boxplot(grupo_A, grupo_B, grupo_C, 
        names = c("Grupo A", "Grupo B", "Grupo C"),
        main = "Boxplot por Grupo",
        ylab = "Valores",
        col = c("lightgreen", "lightcoral", "lightblue"))
```

Usando o conjunto de dados `iris`, vamos criar um box-plot simples da
variável `Sepal.Length`.

```{r}
data(iris)
boxplot(iris$Sepal.Length, 
        main="Box-Plot de Sepal Length", 
        ylab="Sepal Length")
```

Vamos criar agora um box-plot da variável `Sepal.Length` agrupado por
espécie de flor (`Species`) no conjunto de dados iris.

```{r}
boxplot(Sepal.Length ~ Species, 
        data = iris, 
        main = "Box-Plot de Sepal Length por Espécie", 
        xlab = "Espécie", 
        ylab = "Sepal Length")
```

## Gráfico de Dispersão

**Gráfico de Dispersão (Scatter Plot)**: Útil para visualizar a relação
entre duas variáveis quantitativas. É uma boa ferramenta para
identificar correlações, tendências e outliers.

```{r eval=FALSE}
# Sintaxe
plot(x, y, 
     main = NULL, 
     xlab = NULL, 
     ylab = NULL, 
     col = NULL, 
     pch = NULL, 
     cex = 1, 
     xlim = NULL, 
     ylim = NULL)
```

* `x` e `y`: Vetores numéricos com as coordenadas dos pontos no eixo x e y.
* `main`: Título do gráfico.
* `xlab` e `ylab`: Rótulos dos eixos x e y.
* `col`: Cor dos pontos. Pode ser um único valor ou um vetor de cores.
* `pch`: Formato dos pontos (e.g., pch = 16 para pontos preenchidos).
* `cex`: Tamanho dos pontos.
* `xlim` e `ylim`: Limites dos eixos x e y, respectivamente.

```{r}
# Dados de exemplo
x <- rnorm(100)
y <- x + rnorm(100, sd = 0.5)

# Criar gráfico de dispersão
plot(x, y, 
     main = "Gráfico de Dispersão", 
     xlab = "Variável X", 
     ylab = "Variável Y", 
     col = "blue", 
     pch = 19)
```

Gráfico de dispersão com regressão.

```{r}
# Criar gráfico de dispersão
plot(x, y, 
     main = "Gráfico de Dispersão", 
     xlab = "Variável X", 
     ylab = "Variável Y", 
     col = "blue", 
     pch = 19)

abline(lm(y~x), col="green", lwd=2)
```

Se você tiver grupos de dados diferentes, pode diferenciá-los por cores:

```{r}
# Dados com dois grupos
set.seed(123)
x1 <- rnorm(50, mean = 5)
y1 <- 3 * x1 + rnorm(50)
x2 <- rnorm(50, mean = 7)
y2 <- 3 * x2 + rnorm(50)

# Gráfico de dispersão com diferentes cores
plot(x1, y1, 
     main = "Gráfico de Dispersão com Grupos",
     xlab = "Eixo X",
     ylab = "Eixo Y",
     col = "red", pch = 16)
points(x2, y2, col = "blue", pch = 16)
legend("topright", legend = c("Grupo 1", "Grupo 2"), col = c("red", "blue"), pch = 16)
```

## Gráfico de Linhas

**Gráfico de Linhas**: É usado para mostrar informações de séries
temporais ou tendências ao longo de intervalos contínuos, como o tempo.

```{r eval=FALSE}
# Sintaxe
plot(x, y, 
     type = "l", 
     main = NULL, 
     xlab = NULL, 
     ylab = NULL, 
     col = NULL, 
     lty = 1, 
     lwd = 1, 
     xlim = NULL, 
     ylim = NULL)
```

* `x` e `y`: Vetores numéricos contendo as coordenadas dos pontos ao longo do eixo x e y.
* `type = "l"`: Define o tipo de gráfico como “linha” (outros valores podem ser `"p"` para pontos, `"b"` para linhas e pontos, etc.).
* `main`: Título do gráfico.
* `xlab` e `ylab`: Rótulos dos eixos x e y.
* `col`: Cor da linha.
* `lty`: Tipo de linha (e.g., 1 para linha contínua, 2 para linha tracejada).
* `lwd`: Espessura da linha.
* `xlim` e `ylim`: Limites dos eixos x e y, respectivamente.

```{r}
# Dados de exemplo
tempo <- 1:10
valores <- c(3, 5, 7, 9, 11, 10, 8, 6, 4, 2)

# Criar gráfico de linhas
plot(tempo, valores, 
     type = "o", 
     main = "Gráfico de Linhas", 
     xlab = "Tempo", 
     ylab = "Valores", 
     col = "blue",
     lwd = 1,
     pch = 19)
```

## Exercícios

**1.** Usando o dataset `iris`, crie um gráfico de barras para mostrar a
contagem de cada espécie de flor.

* Nome do gráfico: Contagem Espécies
* Eixo x: Espécie
* Eixo y: Frequência Absoluta
* Cores das barras: Azul, Verde, Amarelo

Refaça o gráfico de barras considerando agora a frequência relativa. 

**2.** Utilizando o dataset `airquality`, crie um gráfico de barras para
mostrar a média de temperatura (`Temp`) por mês. Dica: use a função
`tapply()` para encontrar a temperatura média em cada mês.

* Nome do gráfico: Média de Temperatura por Mês
* Eixo x: Mês
* Eixo y: Temperatura Média (°F)
* Cor: Azul

**3.** Crie um gráfico de pizza com as diferentes espécies de flores no
dataset `iris`. Adicione ao gráfico o nome das espécies e a percentagem.

**4.** Utilizando o dataset `Titanic`, crie um gráfico de pizza que
mostre a proporção de sobreviventes e não sobreviventes. Dica:
Transforme Titanic num data frame.

**5.** Crie um histograma para a variável `Sepal.Length`. Em seguida,
personalize o histograma com cores, ajuste o número de “bins”
(intervalos) e adicione um título e rótulos aos eixos.

**6.** Um pesquisador está a estudar a distribuição de alturas de plantas em duas espécies diferentes: Espécie A e Espécie B. Ele coletou 100 amostras de altura para cada espécie e tem como objetivo criar histogramas para comparar as distribuições de altura entre as duas espécies.

* Crie dois vetores de 100 alturas (em cm) para as espécies A e B. Use `rnorm()` para gerar os dados com médias e desvios padrão diferentes.

```{r eval=FALSE}
# Gerando os dados
altura_A <- rnorm(100, mean = 150, sd = 10)
altura_B <- rnorm(100, mean = 160, sd = 15)
```

* Gere dois histogramas separados, um para cada espécie, e compare as distribuições de altura.

* Altere as cores dos histogrmas. Use `col = rgb(1, 0, 0, 0.5)` para o primeiro histograma e `col = rgb(0, 0, 1, 0.5)` para o segundo histograma.

* Ajuste os histogramas para serem sobrepostos usando a função `hist()` com o parâmetro `add = TRUE`. 

* Adicione a legenda

```{r eval=FALSE}
legend("topright", legend = c("Espécie A", "Espécie B"), fill = c(rgb(1, 0, 0, 0.5), rgb(0, 0, 1, 0.5)))
```

**7.** Um professor aplicou um exame a uma turma de 200 alunos e quer analisar a distribuição das notas. O objetivo do professor é criar um histograma para visualizar a distribuição das notas e calcular algumas estatísticas descritivas (média, mediana e desvio padrão).

* Crie um vetor de 200 valores, representando as pontuações dos alunos (notas de 0 a 20). 

```{r eval=FALSE}
set.seed(1234)
rnorm(200, mean=14, sd=4)
```

* Gere um histograma para as notas.

* Calcule a média, mediana e desvio padrão das notas.

* Adicione a média e a mediana diretamente no gráfico, usando o comando `abline()`.

* Use a legenda

```{r eval=FALSE}
legend("topright", legend = c(paste("Média:", round(media_nota, 2)),
                              paste("Mediana:", round(mediana_nota, 2)),
                              paste("Desvio Padrão:", round(desvio_nota, 2))),
       bty = "n")
```

**8.** Utilizando o dataset `airquality`, crie histogramas para a
variável `Ozone` separadamente para cada mês (de maio a setembro).
Ajuste o layout para mostrar os histogramas lado a lado e compare a
distribuição dos níveis de ozônio ao longo dos meses.

* Carregue o dataset airquality.
* Crie um histograma para a variável `Ozone` para cada mês.
* Use o comando `par(mfrow=c(3, 2))` para mostrar os gráficos lado a
    lado e comparar.

**9.** Utilizando o dataset `iris` crie um box-plot para comparar a
distribuição do comprimento da pétala (`Petal.Length`) entre as
diferentes espécies.

* Carregue o dataset `iris`.

* Crie um box-plot para a variável `Petal.Length`, agrupando os dados
    pelas diferentes espécies (`Species`).

* Personalize o gráfico com cores diferentes para cada grupo e
    adicione títulos e rótulos.

**10.** Utilizando o dataset `airquality` crie um box-plot para comparar
a distribuição dos níveis de ozônio (`Ozone`) para os diferentes meses.
Observe como os níveis de ozônio variam ao longo do tempo.

* Carregue o dataset airquality.

* Crie um box-plot para os níveis de ozônio (`Ozone`), agrupando os
    dados por mês (`Month`).

* Adicione uma linha horizontal indicando o valor mediano global dos
    níveis de ozônio. Dica: use a função `abline()`.

**11.** Estudando a relação entre altura e peso de um grupo de pessoas.

* Crie um vetor `altura` com 30 valores aleatórios entre 150 e 200 cm (use `runif()`).
* Crie um vetor peso com 30 valores aleatórios entre 50 e 90 kg, ajustando-o para estar aproximadamente proporcional à altura. Use `peso <- altura * 0.4 + runif(30, -5, 5)`.
* Use `plot()` para criar um gráfico de dispersão com altura no eixo x e peso no eixo y.
* Adicione rótulos (xlab, ylab) e um título (main) ao gráfico.
* Qual é a tendência visual entre altura e peso? Comente sobre a correlação entre as duas variáveis.

**12.** Analisando o crescimento de uma população ao longo de 20 anos.

* Crie um vetor `anos` com valores de 2000 a 2019.
* Crie um vetor `populacao` simulando o crescimento populacional a partir de 100.000 pessoas em 2000 e um crescimento de 2% ao ano. Adicione um pequeno fator aleatório para representar flutuações. Use `populacao <- 100000 * cumprod(1.02 + runif(20, -0.01, 0.01))`.
* Crie um gráfico de linha para mostrar o crescimento populacional ao longo dos anos.
