# Manipulação de dados

## Tibbles

**Tibbles** são uma versão moderna e melhorada dos data frames em R,
introduzida pelo pacote `tibble`, que faz parte do `tidyverse` — um
conjunto de pacotes desenvolvido para facilitar a ciência de dados em R.
Os tibbles foram projetados para ultrapassar algumas das limitações dos
data frames tradicionais, oferecendo uma estrutura de dados mais robusta
e intuitiva para manipulação e análise de dados.

**Diferenças Principais entre Tibble e Data Frame**

Os tibbles têm várias vantagens em relação aos data frames,
especialmente em termos de usabilidade e integração com o `tidyverse`. A
tabela abaixo resume as principais diferenças:

| Característica               | Data Frame                                     | Tibble                                                                  |
|------------------|----------------------|--------------------------------|
| Impressão no Console         | Exibe todos os dados                           | Exibe um resumo com 10 linhas e colunas visíveis                        |
| Conversão de Strings         | Converte strings para fatores por padrão       | Mantém strings como caracteres                                          |
| Manuseio de Colunas          | Apenas vetores, listas podem ser problemáticas | Permite listas, funções, outros tibbles                                 |
| Nomes de Colunas             | Nomes devem ser únicos e sem espaços           | Nomes podem ter espaços, ser duplicados, etc.                           |
| Retorno de Subsetting (`[`)  | Pode retornar um vetor ou data frame           | Sempre retorna um tibble                                                |
| Compatibilidade e Integração | Totalmente compatível com base R               | Compatível, mas otimizado para uso com tidyverse                        |
| Manipulação de Dados         | Menos intuitivo para algumas operações.        | Mais intuitivo e fácil de usar, especialmente com operações encadeadas. |

### Criar e trabalhar com Tibbles

Criar um `tibble` é semelhante a criar um data frame, mas com uma
sintaxe ligeiramente diferente que facilita a criação de colunas
complexas.

```{r eval=FALSE}
# Carregar o pacote tibble
library(tibble)

# Criando um tibble
tb <- tibble(
  x = 1:5,
  y = c("A", "B", "C", "D", "E"),
  z = x * 2
)

print(tb)
## # A tibble: 5 × 3
##       x y         z
##   <int> <chr> <dbl>
## 1     1 A         2
## 2     2 B         4
## 3     3 C         6
## 4     4 D         8
## 5     5 E        10
```

Também pode converter um data frame existente para um tibble usando a
função `as_tibble()`:

```{r eval=FALSE}
# Criar um data frame
df <- data.frame(
  x = 1:5,
  y = c("A", "B", "C", "D", "E")
)

# Converter para tibble
tb <- as_tibble(df)

print(tb)
## # A tibble: 5 × 2
##       x y    
##   <int> <chr>
## 1     1 A    
## 2     2 B    
## 3     3 C    
## 4     4 D    
## 5     5 E
```

## Manipulação de Dados com `dplyr`

O `dplyr` é um pacote fundamental no `tidyverse` para manipulação de
dados em R. Ele proporciona uma sintaxe mais limpa e legível para
operações comuns em data frames e tibbles, como seleção, filtragem,
mutação (criação/modificação de colunas), ordenação e agrupamento de
dados.

As principais funções do `dplyr` são:

-   `select()`: Seleciona colunas de um data frame. 
- `arrange()`: Ordena as linhas de um data frame com base nos valores de uma ou
    mais colunas.
-   `filter()`: Filtra linhas com base em condições lógicas.
-   `mutate()`: Adiciona novas colunas ou modifica colunas existentes.
-   `group_by()`: Agrupa os dados com base nos valores de uma ou mais
    colunas.
-   `summarise()`: Resuma os dados, tipicamente usado após `group_by()`
    para calcular estatísticas agregadas.

Vamos explorar cada uma dessas funções usando o dataset `starwars`
disponível no pacote dplyr.

Assim, utilizaremos o objeto `sw` para acessar os dados.

```{r}
library(dplyr)

# Carregar o dataset Star Wars
sw <- starwars
glimpse(sw) # Exibe uma visão geral dos dados
```

### Seleção de Colunas com `select()`

A função `select()` é usada para selecionar uma ou mais colunas de um
tibble ou data frame. Pode usar nomes de colunas diretamente sem aspas.

```{r}
# Selecionar uma coluna
select(sw, name)

# Selecionar várias colunas
select(sw, name, mass, hair_color)

# Selecionar um intervalo de colunas
select(sw, name:hair_color)
```

O `dplyr` possui um conjunto de funções auxiliares muito úteis para
seleção de colunas. As principais são:

-   `starts_with()`: para colunas que começam com um texto específico.
-   `ends_with()`: para colunas que terminam com um texto específico.
-   `contains()`: para colunas que contêm um texto específico.

```{r}
# Selecionar colunas que terminam com "color"
select(sw, ends_with("color"))
```

Para remover colunas, basta acrescentar um `-` antes da seleção.

```{r}
select(sw, -name, -hair_color)
```

```{r}
# Remover múltiplas colunas
select(sw, -ends_with("color"))
```

### Exercícios

Utilize a base `sw` nos exercícios a seguir.

**1.** Utilize a função `glimpse()` do pacote `dplyr` na base `sw`. O
que ela faz?

**2.** Crie uma tabela chamada `sw_simples` contendo apenas as colunas
`name`, `gender` e `films`.

**3.** Selecione apenas as colunas `hair_color`, `skin_color` e
`eye_color` usando a função auxiliar `contains()`.

**4.** Usando a função `select()` e as suas funções auxiliares, escreva
códigos que retornem a base `sw` sem as colunas `hair_color`,
`skin_color` e `eye_color`. Escreva todas as soluções diferentes que
conseguir pensar.

### Ordenando a Base de Dados

A função `arrange()` permite ordenar as linhas de uma tabela com base
nos valores de uma ou mais colunas. Pode ordenar em ordem crescente ou
decrescente, conforme a necessidade.

```{r}
# Exemplo de ordenação crescente
arrange(sw, mass)

# Exemplo de ordenação decrescente
arrange(sw, desc(mass))

# Ordenar por múltiplas colunas
arrange(sw, desc(height), desc(mass))
```

### Exercícios

**1.** Ordene a base `sw` pela coluna `mass` em ordem crescente e pela
coluna `birth_year` em ordem decrescente. Guarde o resultado em um
objeto chamado `sw_ordenados`.

```{r eval=FALSE}
sw_ordenados <- arrange(sw, mass, desc(birth_year))
sw_ordenados
```

**2.** Selecione apenas as colunas `name` e `birth_year`, então ordene
de forma decrescente pelo `birth_year`.

```{r eval=FALSE}
# Usando aninhamento de funções
arrange(select(sw, name, birth_year), desc(birth_year))

# Usando um objeto intermediário
sw_aux <- select(sw, name, birth_year)
arrange(sw_aux, desc(birth_year))

# Usando pipes para simplificar
sw %>% 
  select(name, birth_year) %>% 
  arrange(desc(birth_year))
```

### Filtrando Linhas da Base de Dados

Para selecionar linhas específicas com base em uma ou mais condições,
utilizamos a função `filter()`.

```{r}
# filter(sw, height > 170)
# Ou
sw %>% filter(height > 170)
```

Podemos selecionar apenas as colunas `name` e `height` para
visualizarmos as alturas:

```{r}
sw %>% 
  filter(height > 170) %>% 
  select(name, height)
```

Podemos estender o filtro para duas ou mais colunas.

```{r}
filter(sw, height>170, mass>80)
```

```{r}
sw %>% filter(height > 170, mass > 80)
```

Podemos filtrar colunas categóricas. O exemplo abaixo retorna uma tabela
apenas com os personagens com cabelo preto ou castanho.

```{r}
# Filtrar texto com correspondência exata
filter(sw, hair_color == "black" | hair_color == "brown")
```

```{r}
# Filtrar texto com correspondência exata
sw %>% filter(hair_color %in% c("black","brown"))
```

Para filtrar textos sem correspondência exata, podemos utilizar a função
auxiliar `str_detect()` do pacote `{stringr}`. Ela serve para verificar
se cada string de um vetor contém um determinado padrão de texto.

```{r}
library(stringr)

str_detect(
  string = c("a", "aa","abc", "bc", "A", NA), 
  pattern = "a"
)
```

Podemos utilizá-la para filtrar apenas os personagens com cabelo `grey`.

```{r}
# Podemos detetar se o cabelo grey aparece na string
str_detect(
  string = sw$hair_color,
  pattern = "grey"
)
```

```{r}
library(stringr)
sw %>% filter(str_detect(hair_color,"grey"))
```

### Exercícios

Utilize a base `sw` nos exercícios a seguir.

**1.** Crie um objeto chamado `humanos` apenas com personagens que sejam
humanos.

**2.** Crie um objeto chamado `altos_fortes` com personagens que tenham
mais de 200 cm de altura e peso maior que 100 kg.

**3.** Retorne tabelas (`tibbles`) apenas com:

**a.** Personagens humanos que nasceram antes de 100 anos antes da
batalha de Yavin (`birth_year < 100`).

**b.** Personagens com cor `light` ou `red`.

**c.** Personagens com massa maior que 100 kg, ordenados de forma
decrescente por altura, mostrando apenas as colunas `name`, `mass` e
`height`.

**d.** Personagens que sejam “Humano” ou “Droid”, e tenham uma altura
maior que 170 cm.

**e.** Personagens que não possuem informação tanto de altura (`height`)
quanto de massa (`mass`), ou seja, possuem `NA` em ambas as colunas.

### Modificar e criar novas colunas

A função `mutate()` permite criar novas colunas ou modificar colunas
existentes, facilitando transformações de dados. O código abaixo divide
os valores da coluna `height` por 100, mudando a unidade de medida dessa
variável de centímetros para metros.

```{r}
# Modificar a unidade de medida da coluna height
sw %>% mutate(height = height/100)
```

Também poderíamos ter criado essa variável em uma nova coluna. Repare
que a nova coluna `height_meters` é colocada no final da tabela.

```{r}
sw %>% mutate(height_meters = height/100)
```

Podemos fazer qualquer operação com uma ou mais colunas. Abaixo vamos
criar um tibble que contenha as colunas `name`, `height`, `mass`, e uma
nova coluna `BMI`, que calcule o Índice de Massa Corporal (IMC) de cada
personagem, usando a fórmula `mass / (height/100)^2`. Caso `height` ou
`mass` seja `NA`, a coluna `BMI` deve ser `NA`.

```{r}
sw %>%
  mutate(BMI = ifelse(!is.na(height) & !is.na(mass), mass / (height/100)^2, NA)) %>%
  select(name, height, mass, BMI)
```

### Exercícios

**1.** Crie uma coluna chamada `dif_peso_altura` (diferença entre altura
e peso) e salve a nova tabela em um objeto chamado `starwars_dif`. Em
seguida, filtre apenas os personagens que têm altura maior que o peso e
ordene a tabela por ordem crescente de `dif_peso_altura`.

**2.** Crie as seguintes colunas:

**a.** `indice_massa_altura` = `mass` / `height`

**b.** `indice_massa_medio` = `mean(mass, na.rm = TRUE)`

**c.** `indice_relativo` =
`(indice_massa_altura - indice_massa_medio) / indice_massa_medio`

**d.** `acima_media` =
`ifelse(indice_massa_altura > indice_massa_medio, “sim”, “não”)`

**3.** Crie uma nova coluna que classifique o personagem em “recente”
(nascido após 100 anos antes da batalha de Yavin) e “antigo” (nascido há
100 anos ou mais).

### Sumarizar a Base de Dados

A função `summarize()` permite calcular estatísticas agregadas, como
média, mediana, variância, etc. Para agregar dados por categorias,
combinamos `summarize()` com `group_by()`.

O código abaixo resume a coluna `mass` pela sua média.

```{r}
# Exemplo de sumarização
sw %>% summarize(media_massa = mean(mass, na.rm = TRUE))

# Sumarização agrupada por categorias
sw %>%
  group_by(species) %>%
  summarize(media_massa = mean(mass, na.rm = TRUE))
```

Podemos calcular ao mesmo tempo sumarizações diferentes.

```{r}
sw %>% summarize(
  media_massa = mean(mass, na.rm = TRUE),
  mediana_massa = median(mass, na.rm = TRUE),
  variancia_massa = var(mass, na.rm = TRUE)
)
```

Podemos também sumarizar diversas colunas.

```{r}
sw %>% summarize(
  media_massa = mean(mass, na.rm = TRUE),
  media_altura = mean(height, na.rm = TRUE),
  media_ano = mean(birth_year, na.rm = TRUE)
)
```

Para sumarizar uma coluna agrupada pelas categorias de uma segunda
coluna usamos além do `summarize()` a função `group_by()`.

O código a abaixo calcula a altura média dos personagens para cada
categoria da coluna `hair_color`.

```{r}
sw %>% 
  filter(!is.na(hair_color), !is.na(height)) %>% 
  group_by(hair_color) %>% 
  summarize(media_altura = mean(height, na.rm = TRUE))
```

### Exerícios

Utilize a base `sw` nos exercícios a seguir.

**1.** Calcule a altura média e mediana dos personagens.

**2.** Calcule a massa média dos personagens cuja altura é maior que 175
cm.

**3.** Apresente na mesma tabela a massa média dos personagens com
altura menor que 175 cm e a massa média dos personagens com altura maior
ou igual a 175 cm.

**4.** Retorne tabelas (`tibbles`) apenas com:

**a.** A altura média dos personagens por espécie. **b.** A massa média
e mediana dos personagens por espécie. **c.** Apenas o nome dos
personagens que participaram de mais de 2 filmes.

### Juntando Tabelas em R com dplyr

Em ciência de dados, é comum precisar combinar informações de diferentes
fontes em uma única tabela. No R, o pacote `dplyr` oferece várias
funções para realizar operações de junção, que permitem combinar duas ou
mais tabelas (data frames ou tibbles) com base em uma ou mais colunas
compartilhadas.

**Tipos de Junção**

As junções mais comuns em manipulação de dados são:

-   `left_join()`: Mantém todas as linhas da tabela à esquerda e
    adiciona as colunas da tabela à direita onde há correspondência de
    valores na coluna chave.
-   `right_join()`: Mantém todas as linhas da tabela à direita e
    adiciona as colunas da tabela à esquerda onde há correspondência.
-   `full_join()`: Mantém todas as linhas de ambas as tabelas e adiciona
    NA onde não há correspondência.

Essas funções são extremamente úteis quando é necessário combinar dados
de diferentes fontes que compartilham uma chave comum, como um
identificador único.

**Exemplo**: Personagens de Star Wars

Para ilustrar como estas funções funcionam, vamos usar a base de dados
`sw` e criar dois subconjuntos de dados:

1.  `personagens_altos`: Tabela contendo apenas personagens com altura
    superior a 180 cm.
2.  `personagens_humanos`: Tabela contendo apenas personagens que são
    humanos.

Vamos criar os nossos subconjuntos de dados usando a função `filter()`
do dplyr.

```{r}
# Criar subconjunto de personagens altos (altura > 180 cm)
personagens_altos <- sw %>%
  filter(height > 180) %>%
  select(name, height)

# Criar subconjunto de personagens humanos
personagens_humanos <- sw %>%
  filter(species == "Human") %>%
  select(name, species)
```

Agora que temos duas tabelas, `personagens_altos` e
`personagens_humanos`, podemos usar as funções de junção para
combiná-las: `left_join()`, `right_join()`, e `full_join()`.

A função `left_join()` junta duas tabelas, mantendo todas as linhas da
tabela à esquerda (primeira tabela) e adicionando colunas da tabela à
direita (segunda tabela) para as quais existe uma correspondência.
Valores sem correspondência entre as bases receberão `NA` na nova base.

```{r}
# Combinar tabelas mantendo todas as linhas de personagens_altos
humanos_altos_left_join <- left_join(personagens_altos, personagens_humanos, by = "name")

# Visualizar o resultado
print(humanos_altos_left_join)
```

Neste exemplo, a tabela resultante `humanos_altos_left_join` inclui
todos os personagens altos e adiciona informações sobre a espécie (se
disponível) da tabela `personagens_humanos`. Se um personagem não for
humano, as colunas de espécie serão preenchidas com `NA`.

A função `right_join()` faz o oposto de `left_join()`: mantém todas as
linhas da tabela à direita e adiciona colunas da tabela à esquerda para
as quais existe uma correspondência.

```{r}
# Combinar tabelas mantendo todas as linhas de personagens_humanos
humanos_altos_right_join <- right_join(personagens_altos, personagens_humanos, by = "name")

# Visualizar o resultado
print(humanos_altos_right_join)
```

A tabela `humanos_altos_right_join` inclui todos os personagens humanos
e adiciona informações sobre a altura (se disponível) da tabela
`personagens_altos`. Se um personagem humano não for alto, a coluna de
altura será preenchida com `NA`.

A função `full_join()` mantém todas as linhas de ambas as tabelas e
adiciona `NA` onde não há correspondência.

```{r}
# Combinar todas as informações de personagens altos e humanos
humanos_altos_full_join <- full_join(personagens_altos, personagens_humanos, by = "name")

# Visualizar o resultado
print(humanos_altos_full_join)
```

A tabela `humanos_altos_full_join` contém todos os personagens altos e
humanos. Se um personagem está em apenas uma das tabelas, as colunas da
outra tabela são preenchidas com `NA`.

### Exercícios

**1.** Crie uma tabela `personagens_altos` contendo apenas personagens
com altura superior a 180 cm e uma outra tabela `personagens_leves`
contendo apenas personagens com massa inferior a 75 kg. Use
`left_join()` para combinar as duas tabelas com base no nome do
personagem.

```{r eval=FALSE}
# Criação dos subconjuntos
personagens_altos <- sw %>% 
  filter(height > 180) %>% 
  select(name, height)

personagens_leves <- sw %>% 
  filter(mass < 75) %>% 
  select(name, mass)

# Combinação com left_join
left_join(personagens_altos, personagens_leves, by = "name")
```

**Dica**: Observe como `left_join()` mantém todos os personagens altos e
adiciona informações sobre massa apenas para aqueles que também são
leves.

**2.** Crie uma tabela `personagens_humanos` contendo apenas personagens
humanos e uma outra tabela `cor_cabelo` contendo apenas personagens com
cor de cabelo diferente de `NA`. Use `right_join()` para combinar
`personagens_humanos` e `cor_cabelo` com base no nome do personagem.

```{r eval=FALSE}
# Criação dos subconjuntos
personagens_humanos <- sw %>% 
  filter(species == "Human") %>% 
  select(name, species)

cor_cabelo <- sw %>% 
  filter(!is.na(hair_color)) %>% 
  select(name, hair_color,)

# Combinação com right_join
right_join(personagens_humanos, cor_cabelo, by = "name")
```

**Dica**: Observe como `right_join()` mantém todos os personagens com
cor de cabelo conhecida e adiciona informações sobre a espécie apenas
para aqueles que também são humanos.

**3.** Crie uma tabela `especies_personagens` contendo apenas
personagens de espécies conhecidas (não `NA`) e uma outra tabela
`cor_olhos` contendo apenas personagens com cor de olho conhecida (não
`NA`). Use `full_join()` para combinar as duas tabelas com base no nome
do personagem.

```{r eval=FALSE}
# Criação dos subconjuntos
especies_personagens <- sw %>% 
  filter(!is.na(species)) %>% 
  select(name, species)

cor_olhos <- sw %>% 
  filter(!is.na(eye_color)) %>% 
  select(name, eye_color)

# Combinação com full_join
full_join(especies_personagens, cor_olhos, by = "name")
```

**Dica**: `full_join()` combina todas as informações disponíveis,
preenchendo com NA onde não há correspondências.
