# O pacote `ggplot2`

O `ggplot2` é um dos pacotes mais populares do R para criar gráficos.
Ele implementa o conceito de *Grammar of Graphics*, que oferece uma
maneira sistemática de descrever e construir gráficos. Este conceito
está apresentado no livro [The Grammar of
graphics](https://link.springer.com/book/10.1007/0-387-28695-0).

## A Gramática dos Gráficos

O `ggplot2` baseia-se na ideia de que um gráfico pode ser decomposto nos seguintes componentes:
	
1.	**Dados**: o conjunto de dados que será visualizado.

2.	**Aes (aesthetics)**: os mapeamentos estéticos, como `x`, `y`, `color`, `size`, etc.

3.	**Geoms (geometrias)**: o tipo de gráfico, como pontos (`geom_point()`), linhas (`geom_line()`), barras (`geom_bar()`), etc.

4.	**Scales**: definem como os dados são convertidos em estética.

5.	**Facets**: permitem dividir o gráfico em subgráficos.

6.	**Themes**: controlam a aparência geral.

### Estrutura básica

```{r}
library(ggplot2)
ggplot(data = mtcars, aes(x = wt, y = mpg)) +
  geom_point()
```

### Exemplos práticos

**Gráfico de Dispersão**

```{r}
ggplot(data = mtcars, aes(x = wt, y = mpg)) +
  geom_point()
```

**Gráfico de Barras**

```{r}
ggplot(data = mpg, aes(x = class)) +
  geom_bar()
```

**Boxplot por Grupo**

```{r}
ggplot(data = mpg, aes(x = class, y = hwy)) +
  geom_boxplot()
```

**Gráfico com Regressão Linear**

```{r}
ggplot(data = mtcars, aes(x = wt, y = mpg)) +
  geom_point() +
  geom_smooth(method = "lm")
```

**Facetamento**

```{r}
ggplot(data = mpg, aes(x = displ, y = hwy)) +
  geom_point() +
  facet_wrap(~ class)
```

**Customizações com Theme**

```{r}
ggplot(data = mpg, aes(x = displ, y = hwy)) +
  geom_point() +
  theme_minimal()
```

### Boas práticas

- Use títulos claros: `labs(title = ..., x = ..., y = ...)`
- Evite sobrecarga visual
- Use cores com bom contraste
- Use `facet_wrap` ou `facet_grid` com atenção aos eixos

## Exercícios

1.	Com o dataset `mtcars`, faça um gráfico de dispersão entre `wt` e `mpg`, colorindo os pontos pela variável `cyl`.

2. Com o dataset `mtcars`, crie um gráfico de dispersão entre `mpg` e `hp`, colorindo os pontos por `cyl` e ajustando a forma (shape) por `am`.

3.	Com o dataset `mpg`, faça um gráfico de barras da variável `drv` e mude a cor das barras manualmente com `fill`.

4. Usando o dataset `diamonds`, produza um gráfico de barras para a variável `cut`, preenchendo (`fill`) pelas categorias de `clarity`. Use `position = "fill"` para comparar proporções relativas.

5. Com mpg, desenhe um histograma da variável `hwy` com densidade sobreposta usando `geom_density()`. Explore o argumento `alpha` para transparência.

6.	Produza um boxplot de `hwy` por `manufacturer`, ordenando os fabricantes pela média de `hwy`.

7. Crie boxplots de `Sepal.Length` por espécie no dataset `iris`. Sobreponha pontos representando a média de cada grupo usando `stat_summary()`.

8.	Crie um gráfico com `geom_smooth()` ajustando uma curva `LOESS` para os dados `displ` vs `hwy` do `mpg`, separando por `drv` com `facet_grid()`.
	
9.	Exporte um dos seus gráficos para um ficheiro .png com `ggsave("grafico.png")`.

10.	Escolha um conjunto de dados próprio (ou um tibble pequeno) e crie uma visualização que combine pelo menos dois tipos de `geom` diferentes.