# A função `sample()`

A função `sample()` em R é amplamente utilizada para gerar amostras
aleatórias a partir de um conjunto de dados ou de uma sequência de
números. É uma função muito flexível que permite definir o tamanho da
amostra, se a amostragem é feita com ou sem reposição, e se os elementos
têm diferentes probabilidades de serem selecionados.

```{r eval=FALSE}
# Sintaxe
sample(x, size, replace = FALSE, prob = NULL)
```

-   `x`: O vetor de elementos a serem amostrados.
-   `size`: O tamanho da amostra desejada.
-   `replace`: Um valor lógico que indica se a amostragem é feita com
    reposição (`TRUE`) ou sem reposição (`FALSE`).
-   `prob`: Um vetor de probabilidades associadas a cada elemento em
    `x`. Se não especificado, assume-se que todos os elementos têm a
    mesma probabilidade de serem selecionados.

**Exemplo 1 (Amostragem Simples sem Reposição)**: Neste exemplo,
extraímos uma amostra de 5 elementos a partir de uma população de
números inteiros de 1 a 10, sem reposição:

```{r eval=FALSE}
# População de 1 a 10
pop <- 1:10

# Amostra de 5 elementos sem reposição
amostra <- sample(pop, size = 5, replace = FALSE)
print(amostra)
## [1]  5  2  4 10  8
```

**Exemplo 2 (Amostragem com Reposição)**:. Neste exemplo, permitimos que
os mesmos elementos sejam selecionados mais de uma vez:

```{r eval=FALSE}
# Amostra de 5 elementos com reposição
amostra_repos <- sample(pop, size = 5, replace = TRUE)
print(amostra_repos)
## [1] 6 8 9 9 6
```

**Exemplo 3 (Amostragem com Probabilidades Diferentes)**: Neste exemplo,
associamos diferentes probabilidades a cada elemento da população:

```{r eval=FALSE}
# Probabilidades associadas a cada elemento
prob <- c(0.1, 0.1, 0.1, 0.1, 0.1, 0.1, 0.1, 0.1, 0.05, 0.05)

# Amostra com probabilidades diferentes
amostra_prob <- sample(pop, size = 5, prob = prob)
print(amostra_prob)
## [1] 2 4 6 5 3
```

## Exercícios

**1.** Crie um vetor com os números de 1 a 20. Utilize a função
`sample()` para selecionar uma amostra aleatória de 5 elementos desse
vetor. A amostragem deve ser feita sem reposição.

**2.** Suponha que tem uma população representada pelos números de 1 a
10. Utilize a função `sample()` para selecionar uma amostra de 10
elementos com reposição.

**3.** Crie um vetor com as letras A, B, C, D, E. Aplique a função
`sample()` para selecionar uma amostra de 3 letras, onde a probabilidade
de cada letra ser selecionada é dada pelo vetor
`c(0.1, 0.2, 0.3, 0.25, 0.15)`.

**4.** Crie um vetor com os números de 1 a 10. Utilize a função
`sample()` para reordenar aleatoriamente os elementos desse vetor.

**5.** Crie um vetor com os nomes de cinco frutas: “Maçã”, “Banana”,
“Laranja”, “Uva”, “Pera”. Utilizando a função `sample()`, selecione
aleatoriamente uma fruta desse vetor. Em seguida, selecione uma amostra
de 3 frutas.

**6.** Você é responsável por realizar um teste de qualidade em uma
fábrica. Há 1000 produtos fabricados, numerados de 1 a 1000. Selecione
uma amostra aleatória de 50 produtos para inspeção, garantindo que não
haja reposição na seleção.

**7.** Simule o lançamento de dois dados justos 10000 vezes e registe as
somas das faces resultantes. Utilize a função `sample()` para realizar a
simulação. Em seguida, crie um histograma das somas obtidas.

**8.** Tem um vetor de 200 estudantes classificados em três turmas: A,
B, e C. As turmas têm tamanhos diferentes (50, 100, e 50 alunos,
respetivamente). Usando `sample()`, selecione uma amostra de 20 alunos,
mantendo a proporção original das turmas.

**9.** Um cartão de Bingo contém 24 números aleatórios entre 1 e 75
(excluindo o número central “free”). Crie 5 cartões de Bingo únicos
usando a função `sample()`.

**10.** Em um estudo clínico, 30 pacientes devem ser randomizados em
dois grupos: tratamento e controlo. O grupo de tratamento deve conter 20
pacientes e o grupo de controlo 10. Usando `sample()`, faça a
randomização dos pacientes. Dica: use a função `setdiff()`.