# Distribuições de Probabilidade

No R temos acesso as mais comuns distribuições univariadas. Todas as
funções tem as seguintes formas:

| **Função**      | **Descrição**                                                 |
|------------------|------------------------------------------------------|
| **p**nome( ...) | função de distribuição                                        |
| **d**nome( ...) | função de probabilidade ou densidade de probabilidade         |
| **q**nome( ...) | calcula o quantil correspondente a uma dada probabilidade                           |
| **r**nome( ...) | retorna uma amostra aleatória da distribuição |

o **nome** é uma abreviatura do nome usual da distribuição (`binom`,
`geom`, `pois`, `unif`, `exp`, `norm`, ...).

**Exempo 1**: Simule o lançamento de três moedas honestas e a contagem
do número de caras X.

**(a)** Use a sua simulação para estimar $P(X=1)$ e $E(X)$.

**(b)** Modifique a alínea anterior para permitir uma moeda viciada onde
$P(cara)=3/4$.

```{r eval=FALSE}
set.seed(123)
n <- 10000
sim1 <- numeric(n)
sim2 <- numeric(n)
for (i in 1:n) {
  moedas <- sample(0:1,3,replace=T)
  sim1[i] <- if (sum(moedas)==1) 1 else 0
  sim2[i] <- sum(moedas)
}
# P(X=1)
mean(sim1)
## [1] 0.3821
# E(X)
mean(sim2)
## [1] 1.4928
```

```{r eval=FALSE}
set.seed(123)
n <- 10000
sim1 <- numeric(n)
sim2 <- numeric(n)
for (i in 1:n) {
  moedas <- sample(c(0,1),3,prob=c(1/4,3/4),replace=T)
  sim1[i] <- if (sum(moedas)==1) 1 else 0
  sim2[i] <- sum(moedas)
}
# P(X=1)
mean(sim1)
## [1] 0.1384
# E(X)
mean(sim2)
## [1] 2.2503
```

Sabemos também que $X-$ número de caras no lançamneto de três moedas
honestas tem distribuição $Binomial(n=3,p=0.5)$. Assim, podemos resolver
a questão da seguinte maneira

```{r eval=FALSE}
set.seed(123)
valores <- rbinom(10000,3,0.5)
# P(X=1)
sum(valores == 1)/length(valores)
## [1] 0.383
# E(X)
sum(valores)/length(valores)
## [1] 1.4897
mean(valores)
## [1] 1.4897
```

No segundo caso teremos $X \sim Binomial(n=3,p=3/4)$.

```{r eval=FALSE}
set.seed(123)
valores <- rbinom(10000,3,3/4)
# P(X=1)
sum(valores == 1)/length(valores)
## [1] 0.1365
# E(X)
sum(valores)/length(valores)
## [1] 2.2558
mean(valores)
## [1] 2.2558
```

**Exemplo 2**: O tempo até a chegada de um autocarro tem uma
distribuição exponencial com média de 30 minutos.

**(a)** Use o comando `rexp()` para simular a probabilidade do autocarro
chegar nos primeiros 20 minutos.

**(b)** Use o comando `pexp()` para comparar com a probabilidade exata.

```{r eval=FALSE}
set.seed(123)
valores <- rexp(10000, 1/30)
# Probabilidade P(X <=20)
sum( valores < 20)/length(valores)
## [1] 0.4832
# Probabilidade exata
pexp(20, 1/30)
## [1] 0.4865829
```

**Exemplo 3**: As cartas são retiradas de um baralho padrão, com
reposição, até que um ás apareça. Simule a média e a variância do número
de cartas necessárias.

```{r eval=FALSE}
set.seed(123)
n <- 10000
# Denote os ases por 1,2,3,4 
simlist <- numeric(n)

for (i in 1:n) {
  ct <- 0
  as <- 0
  while (as == 0) {
    carta <- sample(1:52,1,replace=T)
    ct <- ct + 1
    if (carta <= 4){
      as <- 1
    }
  }
  simlist[i] <- ct
}
mean(simlist)
## [1] 12.8081
var(simlist)
## [1] 147.5318
```

Podemos notar aqui tambném que $X-$ número de provas de Bernoulli até o
primeiro sucesso (aparecer um ás), que tem distribuição
$Geométrica(p=4/52)$. Lembre que o R trabalha com a geométrica como
sendo $X-$ número de insucessos até o primeiro sucesso.

```{r eval=FALSE}
set.seed(123)

valores <- rgeom(10000, 4/52) + 1

# Média e variância
mean(valores)
## [1] 13.0108
var(valores)
## [1] 152.0335
```

## Função de distribuição empírica

A função de distribuição empírica é uma função de distribuição acumulada
que descreve a proporção ou contagem de observações em um conjunto de
dados que são menores ou iguais a um determinado valor. É uma ferramenta
útil para visualizar a distribuição de dados observados e comparar
distribuições amostrais.

-   É uma função definida para todo número real $x$ e que para cada $x$
    dá a proporção de elementos da amostra menores ou iguais a $x$:
    $$F_{n}(x) = \frac{\# \, \text{observações} \leq x}{n}$$

-   Para construir a função de distribuição empírica precisamos
    primeiramente ordenar os dados em ordem crescente:
    $(x_{(1)},\ldots,x_{(n)})$

-   A definição da função de distribuição empírica é
    $$F_{n}(x) = \begin{cases}
      0, & \quad x < x_{(1)} \\
      \frac{i}{n}, & \quad x_{(i)}\leq x < x_{(i+1)}, \quad i=1,\ldots,n-1 \\
      1, & \quad x\geq x_{(n)}
    \end{cases}$$

-   Passo a passo para a construção da função

    -   Inicie desenhando a função do valor mais à esquerda para o mais
        à direita.
    -   Atribua o valor 0 para todos os valores menores que o menor
        valor da amostra, $x_{(1)}$ .
    -   Atribua o valor $\frac{1}{n}$ para o intervalo entre $x_{(1)}$ e
        $x_{(2)}$, o valor $\frac{2}{n}$ para o intervalo entre
        $x_{(2)}$ e $x_{(3)}$, e assim por diante, até atingir todos os
        valores da amostra.
    -   Para valores iguais ou superiores ao maior valor da amostra,
        $x_{(n)}$, a função tomará o valor 1.
    -   Se um valor na amostra se repetir $k$ vezes, o salto da função
        para esse ponto será $\frac{k}{n}$, em vez de $\frac{1}{n}$.

Matematicamente, para uma amostra de tamanho  $n$ , a função de distribuição empírica  $F_n(x)$  é definida como:

$F_n(x) = \frac{1}{n} \sum_{i=1}^n \mathbb{I}(X_i \leq x)$

onde:

- $\mathbb{I}(X_i \leq x)$  é uma função indicadora que vale 1 se  $X_i \leq x$, e 0 caso contrário.
- $n$  é o número total de observações.
- $X_i$  são os valores observados na amostra.

### Função de distribuição empírica no R, função `ecdf()`

A função `ecdf()` no R é usada para calcular a função de distribuição
empírica (Empirical Cumulative Distribution Function - ECDF) de um
conjunto de dados.

```{r}
# Conjunto de dados
dados <- c(3, 1, 4, 1, 5, 9, 2, 6, 5, 3, 5)

# Calcular a ECDF usando a função ecdf()
Fn <- ecdf(dados)

# Plotar a ECDF usando a função ecdf()
plot(Fn, main = "Função de Distribuição Empírica", xlab = "x", ylab = "Fn(x)", col = "blue", lwd = 2)
```

**Exemplo 1**: Resolva o exemplo 1 usando a função de distribuição
empírica.

```{r eval=FALSE}
set.seed(123)
valores <- rexp(10000, 1/30)
# Função de distribuição empírica
Fn <- ecdf(valores)
# Probabilidade P(X<=20)
Fn(20)
## [1] 0.4832
# Probabilidade exata
pexp(20, 1/30)
## [1] 0.4865829
```

**Modelos Teóricos Discretos**

Um modelo probabilístico teórico discreto é uma representação matemática utilizada para descrever fenómenos onde as variáveis aleatórias assumem apenas valores isolados (discretos) num conjunto finito ou infinito enumerável. 

O modelo define a distribuição de probabilidades associada a cada possível valor da variável, ou seja, especifica a probabilidade de cada evento ocorrer.

## Distribuição Uniforme Discreta

**Definição**: A variável aleatória \( X \) diz-se ter **distribuição uniforme discreta** no conjunto \(\{x_1, x_2, \dots, x_n\}\) se sua função massa de probabilida (f.mp.) for dada por

\[
P(X = x) = 
\begin{cases}
\frac{1}{n}, & \text{se } x = x_1, \dots, x_n \\
0, & \text{caso contrário}
\end{cases}
\]

**Notação**

- \( X \sim \text{Uniforme Discreta} (\{x_1, x_2, \dots, x_n\}) \)
- $E(X) = \frac{1}{n} \sum_{i=1}^{n} x_i = \frac{n+1}{2}$
- $V(X) = \left(\frac{1}{n} \sum_{i=1}^{n} x_i^2\right) - \left(\frac{1}{n} \sum_{i=1}^{n} x_i \right)^2 = \frac{n^2 - 1}{12}$

> Esta distribuição é razoável quando a variável aleatória discreta toma \( n \) valores distintos, todos com a mesma probabilidade.

Não há entre as funções básicas do R uma função específica para a distribuição uniforme discreta, provavelmente devido a sua simplicidade, embora algumas outras funções possam ser usadas. Por exemplo para sortear números pode-se usar `sample()`, como no exemplo a seguir onde são sorteados 15 valores de uma uniforme discreta com valores (inteiros) entre 1 e 10 ($X\sim \text{Uniforme Discreta}(\{1,\ldots,10\})$).

```{r eval=FALSE}
sample(1:10, size = 15, replace = TRUE)
## [1] 2 3 4 4 4 5 7 9 4 2 6 7 1 6 9
```

### Exercícios

**1.** Crie uma variável aleatória uniforme discreta  $X$  com valores possíveis de 1 a 10.

- Simule 1000 realizações de  $X$.
- Verifique se a frequência relativa de cada valor aproxima-se da probabilidade teórica  $P(X = x) = \frac{1}{10}$.
- Visualize os resultados com um gráfico de barras.

**2.** Defina uma variável aleatória uniforme discreta  $X$  com valores possíveis de 5 a 15.

- Calcule a esperança  $\mathbb{E}[X]$  e a variância  $\text{Var}(X)$ da variável.
- Simule 10.000 realizações de  $X$  e compare os valores empíricos da média e variância com os valores teóricos.

**3.** Considere duas variáveis aleatórias uniformes discretas independentes,  $X$  e  $Y$ , com valores possíveis de 1 a 6 (como em um par de dados).

- Gere 5000 pares de valores para  $X$  e  $Y$.
- Calcule a média e a variância da soma  $Z = X + Y$.
- Calcule a probabilidade empírica de que  $Z > 8$.

**4.** Defina uma variável aleatória uniforme discreta  $X$  com valores possíveis de -3 a 3.

- Crie uma nova variável aleatória  $Y = X^2 + 2X$.
- Simule 5000 valores para  $X$  e calcule a esperança  $\mathbb{E}[Y]$  e a variância  $\text{Var}(Y)$.

**5.** Defina uma variável aleatória uniforme discreta  $X$  com valores possíveis de -5 a 5.

- Crie uma nova variável  $Y = 3X^3 - 2X^2 + X$.
- Simule 5000 valores de  $X$  e calcule:
- A média empírica de  $Y$.
- A proporção de valores de  $Y$  que são positivos.


## Distribuição de Bernoulli

**Definição**: Uma experiência aleatória diz-se uma **prova de Bernoulli** se possuir apenas dois resultados possíveis

- um sucesso $A$, que ocorre com probabilidade $p$ ($0\leq p \leq 1$);

- um insucesso $\bar{A}$, que ocorre com probabilidade $1-p$.

**Exemplos**

- Lançar uma moeda e observar se o resultado é "cara" ou "coroa".
- Examinar uma amostra de rocha para verificar a presença de fósseis.
- Realizar uma perfuração para verificar a presença de petróleo num local específico.


**Definição**: A variável aleatória discreta \( X \), que representa o *"número de sucessos numa prova de Bernoulli"*, diz-se com **distribuição de Bernoulli** com parâmetro \( p \) e possui f.m.p. dada por

\[
P(X = x) = 
\begin{cases} 
p, & \text{se } x = 1 \\ 
1 - p, & \text{se } x = 0 \\ 
0, & \text{caso contrário}
\end{cases}
\]

ou, de forma equivalente,

\[
P(X = x) = \begin{cases} p^x (1 - p)^{1 - x}, & x = 0, 1 \\ 0, & \text{caso contrário} \end{cases}
\]

**Notação**

- \( X \sim \text{Bernoulli}(p) \)
- \( p = P(\text{Sucesso}) \)
- \( E(X) = p \)
- \( V(X) = p(1 - p) \)

### Cálculo de probabilidades

Seja $X \sim \text{Bernoulli}(p=0.5)$.

$P(X=0) \to$ `dbinom(x=0, size=1, prob=0.5)` = 0.5

$P(X=1) \to$ `dbinom(x=1, size=1, prob=0.5)` = 0.5

$P(X \leq 1) \to$ `pbinom(q=1, size=1, prob=0.5)` = 1

$P(X>0) \to$ `pbinom(q=0, size=1, prob=0.5, lower.tail=FALSE)` = 0.5

Amostra aleatória de dimensão 5: `rbinom(n = 5, size = 1, prob = 0.5)` = 0 1 0 1 1

### Exercícios

**1.** Considere a experiência aleatória que consiste em lançar
uma moeda não viciada e observar a face que fica voltada para cima.
Sendo o objetivo verificar se sai “cara”, defina-se a variável aleatória

$$X - \text{número de vezes, em 1 lançamento, que sai cara}$$ 

(a) Simule a situação descrita, determinando a percentagem de vezes em que saiu cara, para um número total de lançamentos: $n_1 = 5$, $n_2=10$, $n_3=100$ e $n_4=1000$.

(b) Determine, para cada amostra, o valor da média e da variância. Compare com os valores de $E(X)$ e $V(X)$.

**2.** Considere uma variável aleatória  $X$  com distribuição de Bernoulli, onde  $P(X = 1) = 0.7$  e  $P(X = 0) = 0.3$.

- Simule 1000 valores de  X .
- Calcule a frequência relativa de  $X = 1$  e  $X = 0$  na amostra.
- Compare os resultados empíricos com as probabilidades teóricas.

**3.** Defina uma variável de Bernoulli  $X$  com  $P(X = 1) = 0.4$.

- Simule 10.000 valores de  $X$.
- Calcule a média empírica de  $X$  e compare com sua esperança teórica  $\mathbb{E}[X] = p$.
- Calcule a variância empírica e compare com a fórmula teórica  $\text{Var}(X) = p(1 - p)$.

**4.** Considere 5 variáveis  $X_1, X_2, \ldots, X_5$, cada uma com distribuição de Bernoulli  $P(X = 1) = 0.5$.

- Simule 5000 realizações de cada variável.
- Calcule a soma  $S = X_1 + X_2 + \cdots + X_5$.
- Verifique a frequência relativa de cada valor possível de  $S$  (de 0 a 5) e compare com a distribuição binomial teórica. Use `dbinom(x = 0:5, size = 5, prob = 0.5)`.

## Distribuição Binomial

**Definição**: A variável aleatória discreta \( X \), que representa o *"número de sucessos num conjunto de \( n \) provas de Bernoulli independentes com probabilidade de sucesso comum e igual a \( p \)"*, diz-se com **distribuição binomial** de parâmetros \( (n, p) \) e possui f.m.p. dada por

\[
P(X = x) = 
\begin{cases} 
\binom{n}{x} p^x (1 - p)^{n - x}, & x = 0, 1, 2, \ldots, n \\ 
0, & \text{caso contrário}
\end{cases}
\]

onde 

\[
\binom{n}{x} = C_x^n = \frac{n!}{(n - x)! \, x!}.
\]

Esta fórmula representa a probabilidade de obter exatamente \( x \) sucessos em \( n \) tentativas, com probabilidade \( p \) de sucesso em cada tentativa.

**Notação**

- $X \sim \text{Binomial}(n,p)$
- $p = P(\text{sucesso})$
- $E(X) = np$
- $V(X) = np(1-p)$

### Cálculo de probabilidades

Seja $X\sim\text{Binomial}(n=20, p=0.1)$.

$P(X = 4) \to$ `dbinom(x=4, size=20, prob=0.1)` = 0.08977883

\noindent $P(X\leq 4) \to$ `pbinom(q=4, size=20, prob=0.1)` = 0.9568255

\noindent $P(X > 4)\to$
`pbinom(q=4, size=20, prob=0.1, lower.tail=FALSE)`= 0.0431745

\noindent Amostra aleatória de dimensão 5: `rbinom(n=5, size=20, prob=0.1)`= 0 1 1 4 0

### Função massa de probabilidade (teórica)

```{r}
# Simulação de Variáveis aleatórias

# Função massa de probabilidade Binomial(n,p)
n <- 20
p <- 0.1
x <- 0:20

teorico <- data.frame(x = x, y=dbinom(x, size = n, prob = p))

plot(teorico$x, teorico$y,
     main = "Binomial(n=20, p=0.1)",
     xlab = "Número de sucessos",
     ylab = "Probabilidades",
     pch = 19,
     col = "blue")
grid(nx=21, ny=NULL)
```

### Função massa de probabilidade (simulação)

```{r}
set.seed(1234)

n <- 20
p <- 0.1
k <- 1000 # número de simulações

dados <- rbinom(k, size = n, prob = p)

frequencia_relativa <- table(dados)/length(dados)

barplot(frequencia_relativa,
        main = "Geração de números aleatórios de Bi(20,0.1)",
        col = "lightblue",
        xlab = "Número de sucessos",
        ylab = "Frequência relativa",
        ylim = c(0,0.3))
grid()
```

### Comparação

```{r}
set.seed(1234)

n <- 20
p <- 0.1
k <- 1000 # número de simulações

dados <- rbinom(k, size = n, prob = p)
frequencia_relativa <- table(dados)/length(dados)

teorico <- data.frame(x = 0:n, y=dbinom(0:n, size = n, prob = p))

barplot(frequencia_relativa,
        main = "Geração de números aleatórios de Bi(20,0.1)",
        col = "lightblue",
        xlab = "Número de sucessos",
        ylab = "Frequência relativa",
        xlim = c(0,20),
        ylim = c(-0.01,0.3))

points(teorico$x, teorico$y,
       col = "magenta",
       pch = 19)

grid()
```

### Função de distribuição

```{r}
# Definir os parâmetros da distribuição binomial
n <- 20 # Número de tentativas
p <- 0.1 # Probabilidade de sucesso

# Valores possíveis de sucessos (0 a n)
x <- 0:n

# Calcular a FD
cdf_values <- pbinom(x, size = n, prob = p)

# Plotar a FD
plot(x, cdf_values, type = "s", lwd = 2, col = "blue", 
xlab = "Número de Sucessos", ylab = "F(x)", 
main = "Função de Distribuição Acumulada da Binomial(n = 20, p = 0.1)")
```

### Função de distribuição empírica

```{r}
# Definir os parâmetros da distribuição binomial
n <- 20 # Número de tentativas
p <- 0.1 # Probabilidade de sucesso

set.seed(1234)
# Amostra aleatória de dimensão 1000
amostra <- rbinom(1000,size = n, prob = p)

# Distribuição empírica 
Fn <- ecdf(amostra)

# Plotar CDF
plot(Fn, main = "Função de Distribuição Empírica", xlab = "x", 
ylab = "Fn(x)", col = "blue")

# OU
plot.ecdf(amostra)
```

**Cálculo de probabilidade**: Seja $X \sim \text{Binomial}(n=20, p=0.1)$.

$P(X \leq 4) =$ `pbinom(4,20,0.1)` = 0.9568255

$P(X \leq 4) \approx$ `Fn(4)` = 0.956

### Exercícios

**1.** Considere que você está realizando 10 lançamentos de uma moeda justa ($p = 0.5$).
	
(a) Calcule a probabilidade de obter exatamente 6 caras.
(b) Calcule a probabilidade de obter no máximo 4 caras.
(c) Calcule a probabilidade de obter mais de 7 caras.

**2.** Um dado equilibrado é lançado 12 vezes. O sucesso é definido como “tirar um 6” ($p = \frac{1}{6}$).

(a) Calcule a probabilidade de tirar no máximo cinco 6.
(b) Gere uma amostra de 1000 experimentos e registre o número de sucessos em cada experimento.
(c) Faça um gráfico de barras de frequência relativa associado aos valores amostrais. Sobreponha no gráfico a distribuição de probabilidade de $X$.
(d) Use a função de distribuição empírica para estimar a probabilidade da alínea (a) e compare com o valor teórico.
(e) Calcule a média e a variância da amostra.
(f) Compare os resultados com os valores teóricos $\mathbb{E}[X] = np$  e  $\text{V}(X) = np(1-p)$.

**3.** Considere a experiência aleatória que consiste em lançar
uma moeda não viciada e observar a face que fica voltada para cima.
Suponha que a experiência é realizada 7 vezes, sendo o objetivo
verificar se sai "cara". Defina-se a variável aleatória

$$X - \text{número de vezes, em 7 lançamentos, que sai cara}$$ 

(a) Calcule a probabilidade de, em 7 lançamentos, sair 2 vezes cara.

(b) Simule a situação descrita para um número total de repetições da
    experiência: $n_1=5$, $n_2=10$, $n_3=100$ e $n_4=1000$. Para cada
    caso, determine a percentagem de casos em que saíram 3 vezes cara.

(c) Determine, para cada amostra, o valor da média e da variância.
    Compare com os valores de $E(X)$ e $V(X)$.
    
**4.** Um teste de múltipla escolha tem 10 questões, e cada questão tem 4 alternativas, sendo apenas uma correta ($p = 0.25$).

(a) Calcule a probabilidade de acertar exatamente  $k$  questões, para  $k = 0, 1, \ldots, 10$.
(b) Faça um gráfico para visualizar a distribuição de probabilidades.
(c) Identifique o valor de  $k$  que tem maior probabilidade.

**5.** Um time de basquete tem uma probabilidade de acerto de  0.6  em cada lance livre. Durante um jogo, o time tenta 15 lances livres.
	
(a)	Calcule a probabilidade de acertar exatamente 9 lances livres.
(b) Calcule a probabilidade de acertar entre 8 e 12 (inclusive).
(c) Gere uma amostra de 500 jogos e estime a proporção de jogos em que o time acerta entre 8 e 12 lances livres.

**6.** Em um processo de fabricação, uma variável aleatória  $X$  representa o número de peças defeituosas em um lote de 40 peças. A probabilidade de uma peça ser defeituosa é  $p = 0.05$.

(a)	Usando o R e fixando a semente em 123, gere uma amostra aleatória de 10.000 observações de  $X$.
(b) Conte a frequência de lotes com exatamente 2 peças defeituosas.
(c) Calcule a proporção de lotes com exatamente 2 peças defeituosas e compare com a probabilidade teórica  $P(X = 2)$ , onde  $X \sim \text{Binomial}(40, 0.05)$.

**7.** Em uma loja, a probabilidade de um cliente fazer uma compra é  $p = 0.3$. Suponha que 25 clientes entram na loja em um determinado período. A variável aleatória  $X$  representa o número de clientes que fazem uma compra.

(a) Usando R e fixando a semente em 456, gere uma amostra aleatória de 5.000 observações de  $X$.
(b) Conte a frequência de períodos em que pelo menos 10 clientes fizeram compras. 
(c) Calcule a proporção de períodos em que pelo menos 10 clientes fizeram compras e compare com a probabilidade teórica  $P(X \geq 10)$, onde  $X \sim \text{Binomial}(25, 0.3)$.
(d) Use a função de distribuição empírica para estimar a probabilidade de pelo menos 10 clientes fazerem compras e compare com o valor teórico.
(e) Encontre o número médio de clientes que fizeram compras na amostra gerada.
(f) Compare a média amostral com o valor esperado teórico de  $\mathbb{E}[X]$.

**8.** O número de acertos num alvo em 30 tentativas onde a
probabilidade de acerto é 0.4, é modelado por uma variável aleatória $X$
com distruibuição Binomial de parâmetros $n=30$ e $p=0.4$. Usando o R e
fixando a semente em 123, gere uma amostra de dimensão $n=700$ dessa
variável. Para essa amostra:

(a) Faça um gráfico de barras de frequências relativas associada aos valores amostrais. Sobreponha no gráfico a distribuição de probabilidade de $X$.

(b) Calcule a função de distribuição empírica e com base nessa
função estime a probabilidade do número de acertos no alvo, em 30
tentativas, ser maior que 15. Calcule ainda o valor teórico dessa
probabilidade.

## Distribuição Geométrica

**Definição**: A variável aleatória discreta $X=$ *"número de provas de Bernoulli (independentes e com probabilidade de sucesso
comum igual a $p$) realizadas até à ocorrência do primeiro sucesso"* diz-se com **distribuição geométrica com parâmetro p** e possui f.m.p. dada por 
$$P(X=x) = \begin{cases}
p(1-p)^{x-1},& \quad x=1,2,3,\ldots \\
0,& \quad \text{caso contrário}
\end{cases}$$

**Notação**

- $X \sim \text{Geométrica}(p)$
- $p = P(\text{sucesso})$
- $E(X) = \frac{1}{p}$
- $V(X) = \frac{1-p}{p^2}$

A variável aleatória discreta com distribuição geométrica pode ser defina de outro modo... (O R trabalha com essa definição).

**Definição**: A variável aleatória discreta $Y= X-1 =$ *"número de insucessos até obter o primeiro sucesso"* diz-se com **distribuição geométrica com parâmetro $p$** e possui f.m.p. dada por

$$P(Y=y) = \begin{cases}
p(1-p)^{y},& \quad y=0,1,2,3,\ldots \\
0,& \quad \text{caso contrário}
\end{cases}$$

**Notação**

- $Y \sim \text{Geométrica}(p)$
- $p = P(\text{sucesso})$
- $E(Y) = \frac{1-p}{p}$
- $V(Y) = \frac{1-p}{p^2}$

### Cálculo de probabilidades

Seja $X\sim \text{Geométrica}(p=0.5)$.

$P(X=0) \to$ `dgeom(x = 0, prob = 0.5)` = 0.5

$P(X=1) \to$ `dgeom(x = 1, prob = 0.5)` = 0.25

$P(X \leq 1) \to$ `pgeom(q = 1, prob = 0.5)` = 0.75

$P(X > 1) \to$ `pgeom(q = 1, prob = 0.5, lower.tail = FALSE)` = 0.25

Amostra aleatória de dimensão 5: `rgeom(n = 5, prob = 0.5)` = 3 0 0 0 1

**Exemplo**: Seja $X$ a variável aleatória que indica o número de lançamentos de um dado equilibrado até surgir a primeira face 2.

(a) Qual a probabilidade da face 2 surgir no terceiro lançamento?
(b) Qual o número esperado de lançamentos do dado até sair a face 2?
(c) Qual a probabilidade de serem necessários mais de 10 lançamentos sabendo que já houve 6 lançamentos do dado sem que a face 2 saísse?

(a) Lembre que no R a geométrica é definida como $Y = X-1$, então $P(X=3)=P(Y=2)$.
```{r eval=FALSE}
# P(Y=2)
dgeom(x = 2, prob = 1/6)
## [1] 0.09645062
```

### Exercícios

**1.** Suponha que um dado equilibrado seja lançado repetidamente até que o número “6” apareça. A probabilidade de sucesso em cada tentativa é  $p = \frac{1}{6}$.

- Simule 1000 experimentos e registre o número de tentativas necessárias em cada caso.
- Calcule a frequência relativa para cada valor possível e compare com as probabilidades teóricas usando a função `dgeom()`.

**2.** Fixando a semente em 123 simule 5000 valores de uma variável aleatória geométrica com  $p = 0.2$.
- Calcule a probabilidade empírica de que o número de tentativas até o primeiro sucesso seja menor ou igual a 5.
- Compare o resultado empírico com o valor teórico utilizando a função `pgeom()`.

**3.** Gere a distribuição geométrica para diferentes valores de  $p$: $p= 0.1$, $p = 0.5$, e $p = 0.9$.

- Plote gráficos de barras para comparar como a probabilidade muda conforme  $p$ aumenta.
- Descreva como o parâmetro  $p$  afeta a forma e o decaimento da distribuição.

**4.** Defina uma variável geométrica com  $p = 0.3$.

- Fixando a semente em 123 simule 10.000 valores dessa variável e calcule a média e a variância empíricas.
- Compare os resultados empíricos com os valores teóricos:
- $\mathbb{E}[X] = \frac{1-p}{p}$ 
- $\text{Var}(X) = \frac{1-p}{p^2}$ 

**5.** Considere uma pesquisa de opinião em que 80% das pessoas entrevistadas concordam com uma determinada afirmação ($p = 0.8$).

- Simule o número de entrevistas necessárias até encontrar uma pessoa que discorde ($1-p = 0.2$).
- Realize 5000 simulações e calcule a média e a variância do número de entrevistas.
- Visualize a distribuição empírica do número de entrevistas.

**6.** Uma central de suporte técnico está analisando o número de chamadas necessárias até resolver o problema de um cliente. A probabilidade de sucesso em resolver o problema em cada tentativa é  $p = 0.3$, e o número de tentativas segue uma distribuição geométrica.

(a) Qual é a probabilidade de resolver o problema em no máximo 5 tentativas?

(b) Qual é a probabilidade de precisar de mais de 8 tentativas para resolver o problema?

(c) Simule o número de tentativas necessárias para resolver o problema em 500 casos.

- (i) Crie um vetor de amostras aleatórias de tamanho 500 usando `rgeom()`.

- (ii) Calcule a frequência relativa de casos em que o número de tentativas foi menor ou igual a 5. Compare este valor com a probabilidade calculada no item (a).

(d) Usando a simulação do item (c), calcule a média e o desvio padrão da amostra gerada. Compare com os valores teóricos da média  $\mu = \frac{1-p}{p}$  e do desvio padrão  $\sigma = \sqrt{\frac{1-p}{p^2}}$.

(e) Construa um gráfico que compare a distribuição teórica  $P(X = x)$  com a frequência relativa observada na simulação do item (c).

## Distribuição de Poisson

Considera-se a contagem do número de ocorrências aleatórias de um acontecimento num intervalo de tempo (comprimento, área, volume, etc.) que verifica as seguintes propriedades:

1. O número de ocorrências de um acontecimento num intervalo é independente do número de ocorrências noutro intervalo disjunto, dizendo-se que não tem memória.

2. A probabilidade de ocorrência de um acontecimento é a mesma para intervalos com a mesma amplitude.

3. A probabilidade de ocorrer mais do que um acontecimento num intervalo suficientemente pequeno é nula.

Então, esta experiência aleatória chama-se **Processo de Poisson**.

**Definição**: A variável aleatória discreta *X = "número de ocorrências de um acontecimento por unidade de tempo ou de espaço (comprimento, área, volume, etc.)"*

diz-se com **distribuição de Poisson** de parâmetro \( \lambda > 0 \) e possui f.m.p. dada por

\[
P(X = x) = \begin{cases} 
\frac{e^{-\lambda} \lambda^x}{x!}, & x = 0, 1, 2, \dots \\
0, & \text{caso contrário}
\end{cases}
\]

**Notação**

- \( X \sim \text{Poisson}(\lambda) \)
- \( E(X) = \lambda \)
- \( V(X) = \lambda \)

> \( \lambda \) representa o número médio de ocorrências de um acontecimento por unidade de tempo ou espaço.

**Aditividade da Distribuição de Poisson**: Se \( X_1, \dots, X_n \) são variáveis aleatórias independentes, com \( X_i \sim \text{Poisson}(\lambda_i) \) para \( i = 1, 2, \dots, n \), então

\[
\sum_{i=1}^n X_i \sim \text{Poisson}\left( \sum_{i=1}^n \lambda_i \right).
\]

### Cálculo de probabilidades

Seja $X\sim\text{Poisson}(\lambda=5)$.

$P(X =4) \to$ `dpois(4,5)` = 0.1755

\noindent $P(X\leq 4) \to$ `ppois(4,5)` = 0.4405

\noindent $P(X > 4)\to$ `ppois(4,5,lower.tail=FALSE)`= 0.5595

### Função massa de probabilidade (teórica)

```{r eval=FALSE}
# Definir os valores de lambda e x
p <- c(0.1, 1, 2.5, 5, 15, 30)
x <- 0:50

# Carregar os pacotes necessários
library(ggplot2)
library(latex2exp)
library(gridExtra)

# Inicializar uma lista para armazenar os gráficos
plots <- list()

# Loop para criar os data frames e gráficos
for (i in 1:length(p)) {  
  teorico <- data.frame(x = x, y = dpois(x, lambda = p[i]))    
	
  plots[[i]] <- ggplot(teorico) +    
    geom_point(aes(x = x, y = y), color = "blue") + 
    scale_x_continuous(breaks = seq(0, 50, by = 10)) +
    labs(title = TeX(paste0("$Poisson(lambda=", p[i], ")$")), x="x", y="Probabilidade") +
    theme_light()
}
	
# Dispor os gráficos em uma grade 2x3
grid.arrange(grobs = plots, nrow = 2, ncol = 3)
```

### Função massa de probabilidade (simulação)

```{r}
p <- c(0.1, 1, 2.5, 5, 15, 30)
n <- 1000

# Carregar os pacotes necessários
library(ggplot2)
library(latex2exp)
library(gridExtra)

# Inicializar uma lista para armazenar os gráficos
plots <- list()

# Loop para criar os data frames e gráficos
for (i in 1:length(p)) {  
  dados <- data.frame(X = rpois(n, lambda = p[i]))
  
  plots[[i]] <- ggplot(dados) +    
    geom_bar(aes(x = X, y =after_stat(prop)), fill="lightblue") + 
    labs(title=TeX(paste("$Poisson(lambda=", p[i], ")$")), 
    x = "x", y = "Frequência relativa") + 
    theme_light()
}

# Dispor os gráficos em uma grade 2x3
grid.arrange(grobs = plots, nrow = 2, ncol = 3)
```

### Comparação

```{r}
p <- c(0.1, 1, 2.5, 5, 15, 30)
n <- 1000

# Carregar os pacotes necessários
library(ggplot2)
library(latex2exp)
library(gridExtra)

# Inicializar uma lista para armazenar os gráficos
plots <- list()

# Loop para criar os data frames e gráficos
for (i in 1:length(p)) {  
  dados <- data.frame(X = rpois(n, lambda = p[i]))  
  teorico <- data.frame(x=0:50, y=dpois(0:50,p[i]))    
  
  plots[[i]] <- ggplot(dados) +    
    geom_bar(aes(x = X, y =after_stat(prop)), fill="lightblue") +    
    geom_point(data = teorico, aes(x, y), color = "magenta") +    
    scale_x_continuous(breaks = seq(0, 50, by = 10)) +
    labs(title=TeX(paste("$Poisson(lambda=", p[i], ")$")), 
    x = "x", y = "Frequência relativa") +    
    theme_light()
}

# Dispor os gráficos em uma grade 2x3
grid.arrange(grobs = plots, nrow = 2, ncol = 3)
```

### Função de distribuição

```{r}
lambda <- 5  # Parâmetro da Poisson
x <- 0:15    # Valores de x para plotar a distribuição

# Calcular a FD
y <- ppois(x, lambda = lambda)

# Plotar a FD
plot(x,y, type="s", lwd=2, col="blue",     
  main=TeX(paste("Função de Distribuição da $Poisson (lambda =", lambda, ")$")),    
  xlab = "x",     
  ylab = "F(x)")
```

### Função de distribuição empírica

```{r}
library(latex2exp)
# Definir os parâmetros da distribuição de Poisson
lambda <- 5

dados <- rpois(1000,lambda = lambda)
Fn <- ecdf(dados)

# Plotar CDF
plot(Fn, main=TeX("Função de Distribuição Empírica da $Poisson(lambda = 5)$"),
  xlab = "x",     
  ylab = "Fn(x)",      
  col = "blue")

# OU
#plot.ecdf(dados)

plot(Fn, main="Função de Distribuição Empírica",
     xlab="x",
     ylab="Fn",
     col="blue",
     verticals = TRUE)
```

**Cálculo de probabilidades**: Seja $X\sim\text{Poisson}(\lambda=5)$.

$P(X\leq 4) \to$ `ppois(4,5)` = 0.4405

$P(X \leq 4) \to$ `Fn(4)` = 0.433

**Exemplo**: Geólogos estão a estudar a ocorrência de terramotos numa região específica. Eles observaram que, em média, ocorrem 3 terramotos por mês nessa região. O número de terramotos por mês pode ser modelado por uma distribuição de Poisson.

**(a)** Calcule a probabilidade de ocorrer exatamente 2 terramotos em um mês.

**(b)** Calcule a probabilidade de ocorrer mais de 4 terramotos em um mês.

**(c)** Suponha que a equipa de geólogos está a planear um sistema de alerta para terramotos. Eles querem saber a probabilidade de ocorrer pelo menos 1 terramoto num período de 2 semanas.

**Variável Aleatória**

\( X = \text{"número de terramotos por mês numa região específica"} \)

**Distribuição de \( X \)**

- \( X \sim \text{Poisson}(\lambda = 3) \)
- \( E(X) = 3 = \lambda \)

**(a)** $P(X=2)$

```{r eval=FALSE}
# P(X=2)
dpois(x = 2, lambda = 3)
## [1] 0.2240418
```

**(b)** $P(X>4)=1-P(X\leq 4)$

```{r eval=FALSE}
# P(X>4)
ppois(q = 4, lambda = 3, lower.tail = FALSE)
## [1] 0.1847368
# ou
1 - ppois(q = 4, lambda = 3, lower.tail = TRUE)
## [1] 0.1847368
```

**(c)** 

**Variável aleartória de interesse**

$\tilde{X} = \text{"número de terramotos em 2 semanas"}$

$\tilde{X} \sim \text{Poisson}(\lambda = 1.5)$

$P(X \geq 1) = 1-P(X < 1) = 1-P(X=0)$

```{r eval=FALSE}
# P(X >= 1)
1-dpois(x = 0, lambda = 1.5)
## [1] 0.7768698
```

### Exercícios

**1.** Uma fábrica produz em média 4 defeitos por dia em sua linha de produção. Suponha que o número de defeitos por dia segue uma distribuição de Poisson.

(a) Qual é a probabilidade de ocorrer exatamente 5 defeitos em um dia?
(b) Qual é a probabilidade de ocorrerem 3 ou menos defeitos em um dia?

**2.** Simule o número de defeitos em 30 dias consecutivos. Use `rpois()` para gerar uma amostra com média de 4 defeitos por dia.

(a) Gere uma amostra de tamanho 30 com  $\lambda = 4$.
(b) Calcule a média e o desvio padrão da amostra gerada.
(c) Compare a média e o desvio padrão da amostra com os valores teóricos.

**3.** O número de pedidos recebidos por uma linha de suporte
técnico de uma empresa num intervalo de 10 minutos é uma variável
aleatória que segue uma distribuição de Poisson. Neste intervalo de 10
minutos, espera-se que cheguem, em média, 20 pedidos.

(a) Calcule a probabilidade de, num período de 10 minutos, chegarem 20
    pedidos.

(b) Simule a situação descrita para um número total de repetições da
    experiência: $n_1=5$, $n_2=10$, $n_3=100$ e $n_4=1000$. Para cada
    caso, determine a percentagem de casos em que chegam exatamente 20
    pedidos.

(c) Determine, para cada amostra, o valor da média e da variância.
    Compare com os valores de $E(X)$ e $V(X)$. 

**4.** Uma loja recebe uma média de 12 clientes por hora. Suponha que o número de clientes por hora siga uma distribuição de Poisson.

(a) Qual é a probabilidade de a loja receber no máximo 10 clientes em uma hora?

(b) Qual é a probabilidade de receber mais de 15 clientes em uma hora?

(c) Simule o número de clientes recebidos em 500 horas.

- (i) Crie um vetor de amostras aleatórias de tamanho 500.
- (ii) Calcule a frequência relativa de horas em que o número de clientes foi menor ou igual a 10. Compare este valor com a probabilidade calculada no item (a).

(d) Usando a simulação do item (c), calcule a média e o desvio padrão da amostra gerada. Compare com os valores teóricos da média e do desvio padrão de uma distribuição de Poisson com  $\lambda = 12$.

(e) Construa um gráfico que compare a distribuição teórica  $P(X = x)$  com a frequência relativa observada na simulação do item (c).

**5.** Em uma área de conservação, o número de aves avistadas em uma hora segue uma distribuição de Poisson com  $\lambda = 8$.

(a) Simule o número de aves avistadas em 1000 horas.

(b) Construa a função de distribuição empírica (usando `ecdf()`).

(c) Compare a função de distribuição empírica com a função de distribuição teórica  $F(x) = P(X \leq x)$ , calculada com `ppois()`.

**6.** Usando o R e fixando a semente em 543, gere uma amostra aleatória
de 2400 observações de uma variável aleatória $Y$ de Poisson com
parâmetro $\lambda = 6$.

(a) Faça um histograma de frequência relativa associado aos valores
amostrais. Sobreponha no gráfico a distribuição de probabilidade de $Y$.

(b) Use a função de distribuição empírica para estimar $P(Y > 5)$ e
compare com o valor teórico.

**7.** Para  $\lambda = 5$, construa o gráfico da distribuição de probabilidade  $P(X = x)$ , onde  x  varia de 0 a 15.

(a) Use `dpois()` para calcular as probabilidades.

(b) Crie um gráfico de barras para representar os valores.

**8.** Para  $\lambda = 50$, use a aproximação normal para calcular:

(a) A probabilidade de  $X \geq 55$  usando a distribuição de Poisson.

(b) A mesma probabilidade usando a aproximação normal com  $N(\mu = 50, \sigma^2 = 50)$.

(c) Compare os resultados.

**9.** Suponha que o número de acidentes por dia em uma rodovia siga uma distribuição de Poisson com  $\lambda = 2$.

(a) Simule 1000 amostras de tamanho 30 do número de acidentes por dia.

(b) Calcule a média de cada amostra.

(c) Plote o histograma das médias amostrais e sobreponha a densidade de uma distribuição normal com média  $\mu = 2$  e desvio padrão  $\sigma = \sqrt{\lambda / n}$. Use `curve(dnorm(x, mean = mu, sd = sigma), col = "red", lwd = 2, add = TRUE)`.

**10.** Em um hospital, o número de pacientes atendidos por hora segue uma distribuição de Poisson com média de 5 pacientes por hora. Um pesquisador deseja estimar a média do número de pacientes atendidos por hora coletando amostras de diferentes tamanhos.

Usando o R e fixando a semente em 456, realize o seguinte:

- Simule 1000 amostras de tamanho 50, 100 e 1000 do número de pacientes atendidos por hora, onde  $X \sim \text{Poisson}(\lambda = 5)$.
- Para cada tamanho de amostra, calcule a média de cada amostra.
- Plote o histograma das médias amostrais para cada tamanho de amostra (50, 100 e 1000).
- Sobreponha em cada histograma a densidade de uma distribuição normal com: Média teórica:  $E(X) = \lambda$ e Desvio padrão teórico:  $\sigma = \sqrt{\lambda / n}$ , onde  $n$  é o tamanho da amostra.
- Comente sobre como as distribuições das médias amostrais se aproximam de uma distribuição normal à medida que o tamanho da amostra aumenta. Relacione suas observações com o Teorema do Limite Central.

## Distribuição Uniforme Contínua

**Definição**: A variável aleatória contínua \( X \) diz-se ter **distribuição uniforme contínua** no intervalo \( (a, b) \) (onde \( a < b \)), se sua função densidade de probabilidade (f.d.p.) for dada por

\[
f_{X}(x) = \begin{cases} 
\frac{1}{b - a}, & a \leq x \leq b \\ 
0, & \text{caso contrário} 
\end{cases}
\]

A função de distribuição acumulada (f.d.a.) de \( X \) é dada por

\[
F_{X}(x) = \begin{cases} 
0, & x \leq a \\ 
\frac{x - a}{b - a}, & a < x < b \\ 
1, & x \geq b 
\end{cases}
\]

### Notação
- \( X \sim \text{Uniforme}(a, b) \)
- \( E(X) = \frac{a + b}{2} \)
- \( V(X) = \frac{(b - a)^2}{12} \)

### Cálculo de probabilidades

Seja $X\sim \text{Uniforme}(0,1)$

-   $P(X\leq 0.5) \to$ `punif(0.5, min = 0, max = 1)` = 0.5

-   $P(X > 0.5) \to$ `punif(0.5, min = 0, max = 1, lower.tail = FALSE)`
    = 0.5

### Função densidade de probabilidade

```{r}
# Gerar os valores x para a densidade teórica
x_vals <- seq(0, 1, length.out = 100)

# Calcular a densidade teórica para os valores x
y_vals <- dunif(x_vals, min = 0, max = 1)

# Desenhar o gráfico da função densidade de probabilidade
plot(x_vals, y_vals, type = "l", 
     col = "red", lwd = 2, 
     main = "Densidade da Distribuição Uniforme (0,1)",
     xlab = "Valor", ylab = "Densidade")
```

### Função densidade de probabilidade (simulação)

```{r}
# Definir o tamanho da amostra
n <- 10000

# Fixar a semente para reprodutibilidade
set.seed(123)

# Gerar a variável aleatória com distribuição uniforme (0,1)
uniform_data <- runif(n, min = 0, max = 1)

# Criar um histograma da amostra 
hist(uniform_data, probability = TRUE, 
     main = "Histograma da Densidade - Uniforme(0,1)", 
     xlab = "Valor", 
     ylab = "Densidade", 
     col = "lightblue", 
     border = "darkblue")
```

### Comparação

```{r}
# Definir o tamanho da amostra
n <- 10000

# Fixar a semente para reprodutibilidade
set.seed(123)

# Gerar a variável aleatória com distribuição uniforme (0,1)
uniform_data <- runif(n, min = 0, max = 1)

# Criar um histograma da amostra com densidade
hist(uniform_data, probability = TRUE, 
     main = "Comparação da Densidade - Uniforme(0,1)", 
     xlab = "Valor", 
     ylab = "Densidade", 
     col = "lightblue", 
     border = "darkblue")

# Adicionar a curva da densidade teórica
curve(dunif(x, min = 0, max = 1), 
      add = TRUE, 
      col = "red", 
      lwd = 2)
```

### Função de distribuição

```{r}
# Gerar os valores x para a FD teórica
x_vals <- seq(0, 1, length.out = 100)

# Calcular a FD teórica para os valores x
y_vals <- punif(x_vals, min = 0, max = 1)

# Desenhar o gráfico da função de distribuição acumulada
plot(x_vals, y_vals, type = "l", 
     col = "blue", lwd = 2, 
     main = "Função de Distribuição Uniforme (0,1)",
     xlab = "Valor", ylab = "F(x)")
```

### Função de distribuição empírica

```{r}
# Definir o tamanho da amostra
n <- 10000

# Fixar a semente para reprodutibilidade
set.seed(123)

# Gerar a variável aleatória com distribuição uniforme (0,1)
uniform_data <- runif(n, min = 0, max = 1)

# Função de distribuição empírica
Fn <- ecdf(uniform_data)

plot(Fn, main="Função de Distribuição Empírica",
     xlab="x",
     ylab="Fn",
     col="blue")

# OU
#plot.ecdf(uniform_data)
```

### Exercícios

**1.** Simule 1000 valores de uma variável aleatória com distribuição uniforme contínua no intervalo $[0, 1]$.

(a) Calcule a média e a variância dos valores simulados.

(b) Compare os resultados com os valores teóricos da média ($E(X) = 0.5$) e da variância ($V(X) = 1/12$).

**2.** Simule 500 valores de uma variável aleatória com distribuição uniforme contínua no intervalo $[-3, 7]$.

(a) Plote o histograma dos valores simulados.

(b) Adicione ao gráfico a linha da densidade teórica da distribuição uniforme.

**3.**: O peso real de uma barra de chocolate de uma determinada
marca (que supostamente pesa 100 gramas) é uma variável aleatória, em
gramas, com distribuição uniforme no intervalo de 85 a 105 gramas.

(a) Qual a probabilidade de uma barra de chocolate ter um peso inferior
    a 100 gramas?

(b) Simule a situação descrita para um número total de repetições da
    experiência: $n_1=5$, $n_2=10$, $n_3=100$ e $n_4=1000$. Para cada
    caso, determine a percentagem de casos em que o peso é inferior a
    100 gramas.
    
**4.** Simule 10.000 valores de uma variável aleatória $X \sim U(2, 8)$.
	
(a) Calcule a probabilidade empírica de que $X > 5$.

(b) Compare o resultado com a probabilidade teórica calculada usando a função `punif()`.

**5.** Suponha que uma variável aleatória $Y$ segue uma distribuição uniforme contínua no intervalo $[10, 20]$. Simule 1000 valores de $Y$.

(a) Calcule a proporção empírica de valores em $[12, 15]$.

(b) Compare com o valor teórico usando a função `punif()`.   

**6.** Simule 1000 amostras de tamanho 30 de uma variável aleatória $X \sim U(-5, 5)$.

(a) Calcule a média de cada amostra.

(b) Plote o histograma das médias amostrais e sobreponha a curva de densidade de uma normal com $E(X) = 0$ e $V(X) = \frac{(5 - (-5))^2}{12 \cdot n}$.

**7.** Considere que a variável $Z = 3X + 2$, onde $X \sim U(0, 1)$. Simule 1000 valores de $X$ e transforme-os em $Z$.

(a) Calcule a média e a variância de $Z$.

(b) Compare os resultados empíricos com os valores teóricos $E(Z) = 3E(X) + 2$ e $V(Z) = 9V(X)$.

**8.** Uma fábrica produz itens com peso uniformemente distribuído entre 100 e 120 gramas. Simule 2000 itens e analise:

(a) Calcule a proporção de itens com peso inferior a 105 gramas.

(b) Construa um gráfico que compare a densidade empírica com a densidade teórica da distribuição uniforme no intervalo $[100, 120]$.

**9.** Usando o R e fixando a semente em 123, gere amostras de tamanho
crescente $n = 100, 1000, 10000, 100000$ de uma variável aleatória $W$ com
distribuição uniforme no intervalo $[0, 1]$. Para cada tamanho de
amostra, calcule a média amostral e compare-a com o valor esperado
teórico. Observe e comente a convergência das médias amostrais.

**10.** O tempo necessário para um drone realizar a entrega de um pacote (em minutos) é modelado por uma variável aleatória  $X$  com distribuição $\text{Uniforme}(a=10, b=30)$. Usando o R e fixando a semente em 1430, gere 8000 amostras de dimensão $n=100$ dessa variável. Para essas amostras:

(a) Calcule a soma de cada uma das amostras, obtendo assim valores da distribuição da soma  $S_{n} = \sum_{i=1}^{n}X_{n}$.

(b) Faça um histograma de frequência relativa associado aos valores obtidos da distribuição da soma e sobreponha no gráfico uma curva com distribuição normal de valor esperado  $nE(X)$  e desvio padrão  $\sqrt{V(X)n}$.

(c) Calcule a média de cada uma das amostras, obtendo assim valores da distribuição da média  $\bar{X_{n}}$.

(d) Faça um histograma de frequência relativa associado aos valores obtidos da distribuição da média  $\bar{X_{n}}$. Sobreponha no gráfico uma curva com distribuição normal com valor esperado  $E(X)$  e desvio padrão  $\sqrt{V(X)/n}$.

**11.** Em um data center, o número de servidores que falham em uma hora segue uma distribuição de Poisson com $\lambda = 4$. O tempo necessário para reparar cada servidor falho segue uma distribuição uniforme contínua no intervalo $[2, 6]$ horas. A energia consumida durante o reparo de cada servidor é dada por:

$E_i = T_i^2$

onde $T_i$ é o tempo de reparo do servidor $i$.

- Simule 1000 horas de operação do data center, onde o número de servidores que falham em cada hora segue uma distribuição de Poisson.

- Para cada hora, calcule o consumo total de energia como:

$E_{\text{total}} = \sum_{i=1}^N T_i^2$

onde $N$ é o número de servidores falhos e $T_i \sim U(2, 6)$.

## Distribuição Exponencial

O modelo exponencial é frequentemente utilizado na caracterização da duração de equipamentos, modelação dos tempos entre ocorrências consecutivas de eventos do mesmo tipo, por exemplo, chegadas de clientes a um sistema, falhas mecânicas, colisões, etc.

**Definição**: Uma variável aleatória contínua \( X \) diz-se ter **distribuição exponencial** de parâmetro \( \lambda > 0 \), se sua função densidade de probabilidade (f.d.p.) for dada por

\[
f_X(x) = 
\begin{cases}
\lambda e^{-\lambda x}, & x > 0 \\
0, & x \leq 0
\end{cases}
\]

A função de distribuição de \( X \) é dada por

\[
F_X(x) = 
\begin{cases}
1 - e^{-\lambda x}, & x > 0 \\
0, & x \leq 0
\end{cases}
\]

**Notação**

- \( X \sim \text{Exponencial}(\lambda) \)
- \( \mathbb{E}(X) = \frac{1}{\lambda} \)
- \( \text{Var}(X) = \frac{1}{\lambda^2} \)

### Cálculo de probabilidades

Seja $X\sim \text{Exponencial}(\lambda=1)$.

$P(X\leq 0.5) \to$ `pexp(0.5,rate=1)`=0.3935

$P(X > 0.5) \to$ `pexp(0.5,rate=1,lower.tail=FALSE)`=0.6065

### Função densidade de probabilidade (teórica)

```{r}
# Gerar os valores x para a densidade teórica
x_vals <- seq(0, 10, length.out = 100)

# Calcular a densidade teórica para os valores x
y_vals <- dexp(x_vals, rate=1)

# Desenhar o gráfico da função densidade de probabilidade
plot(x_vals, y_vals, type = "l", 
     col = "red", lwd = 2, 
     main = "Densidade da Distribuição Exponencial(1)",
     xlab = "Valor", ylab = "Densidade")
```

### Função densidade de probabilidade (simulação)

```{r}
# Definir o tamanho da amostra
n <- 10000

# Fixar a semente para reprodutibilidade
set.seed(123)

# Gerar a variável aleatória com distribuição exponencial(1)
expo_data <- rexp(n, rate=1)

# Criar um histograma da amostra 
hist(expo_data, probability = TRUE, 
     main = "Histograma da Densidade - Exponencial(1)", 
     xlab = "Valor", 
     ylab = "Densidade", 
     col = "lightblue", 
     border = "darkblue")
```

### Comparação

```{r}
# Definir o tamanho da amostra
n <- 10000

# Fixar a semente para reprodutibilidade
set.seed(123)

# Gerar a variável aleatória com distribuição exponencial(1)
expo_data <- rexp(n, rate=1)

# Criar um histograma da amostra 
hist(expo_data, probability = TRUE, 
     main = "Comparação da Densidade - Exponencial(1)", 
     xlab = "Valor", 
     ylab = "Densidade", 
     col = "lightblue", 
     border = "darkblue")

# Adicionar curva da densidade teórica
curve(dexp(x,rate=1),
      add=TRUE,
      col="red",
      lwd=2)
```

### Função de distribuição

```{r}
# Gerar os valores x para a FD teórica
x_vals <- seq(0, 10, length.out = 100)

# Calcular a FD teórica para os valores x
y_vals <- pexp(x_vals, rate=1)

# Desenhar o gráfico da FD
plot(x_vals, y_vals, type = "l", 
     col = "red", lwd = 2, 
     main = "Função de Distribuição Exponencial(1)",
     xlab = "Valor", ylab = "F(x)")
```

### Função de distribuição empírica

```{r}
# Definir o tamanho da amostra
n <- 10000

# Fixar a semente para reprodutibilidade
set.seed(123)

# Gerar a variável aleatória com distribuição exponencial(1)
expo_data <- rexp(n, rate=1)

# Função de distribuição empírica
Fn <- ecdf(expo_data)

plot(Fn, main="Função de Distribuição Empírica",
     xlab="x",
     ylab="Fn",
     col="blue")
```

### Exercícios

**1.** Uma central de atendimento recebe chamadas a cada intervalo de tempo, que segue uma distribuição exponencial com taxa $\lambda = 2$ (chamadas por minuto).

(a)	Simule 1000 intervalos de tempo entre chamadas.

(b)	Calcule o tempo médio entre chamadas e compare com o valor teórico $1/\lambda$.

(c) Plote o histograma dos intervalos simulados e sobreponha a densidade teórica.

**2.** Em uma fila de espera, o tempo entre chegadas de clientes segue uma distribuição exponencial com $\lambda = 0.5$.

(a) Calcule a probabilidade teórica de o tempo entre duas chegadas ser maior que 3 minutos.

(b) Simule 5000 intervalos e estime empiricamente a probabilidade de o tempo entre chegadas ser maior que 3 minutos.

(c) Compare o resultado empírico com o teórico.

**3.** O tempo necessário para atender clientes em um restaurante segue uma distribuição exponencial com taxa $\lambda = 0.25$ (atendimentos por minuto).

(a) Simule os tempos de atendimento para $n=50$ clientes.

(b) Calcule o tempo total necessário para atender todos os clientes.

(c) Plote o histograma do tempo total de atendimento após 1000 simulações e sobreponha a curva de densidade normal com média $nE(X)=n/\lambda$ e desvio padrão $\sqrt{nV(X)} = \sqrt{n/\lambda^2}$.

**4.** Um engenheiro está monitorando dois processos independentes, cujos tempos seguem distribuições exponenciais com $\lambda_1 = 3$ e $\lambda_2 = 5$.
	
(a) Simule 1000 tempos para cada processo.

(b) Calcule a soma dos tempos de ambos os processos.

(c) Plote o histograma dos tempos somados e discuta se a soma ainda segue uma distribuição exponencial.

**5.** Simule 5000 amostras de tamanho 30 de uma variável $X \sim \text{Exponencial}(\lambda = 1.5)$.

(a) Calcule a média de cada amostra.

(b) Plote o histograma das médias amostrais e sobreponha a curva de densidade normal com média $1/\lambda$ e desvio padrão $1/(\lambda \sqrt{n})$.

(c) Explique como o Teorema do Limite Central se aplica nesse contexto.

**6.** O tempo até o primeiro evento de falha em uma máquina segue uma distribuição exponencial com taxa $\lambda = 0.1$.

(a) Simule o tempo de falha para 10000 máquinas.

(b) Estime a probabilidade de uma máquina falhar em menos de 15 horas.

(c) Compare o valor empírico com o teórico calculado pela função de distribuição acumulada.

**7.** Uma rodovia registra acidentes em intervalos de tempo que seguem uma distribuição exponencial com $\lambda = 0.8$ (acidentes por hora).

(a) Simule os tempos entre acidentes para um período de 1000 horas.

(b) Calcule a probabilidade empírica de um intervalo ser inferior a 2 horas.

(c) Plote um histrograma para os tempos simulados e compare com a densidade teórica.

**8.** Considere dois processos relacionados:

- O tempo de falha do primeiro componente segue $X_1 \sim \text{Exponencial}(\lambda = 0.5)$.

- O tempo de falha do segundo componente é dado por $X_2 = 2X_1 + 1$.

(a) Simule 5000 pares $(X_1, X_2)$.

(b) Calcule a média e a variância de $X_2$.

(c) Plote o gráfico de dispersão entre $X_1$ e $X_2$ e comente sobre a relação entre as variáveis.

**9.** Uma central de atendimento registra o tempo entre chamadas, que segue uma distribuição exponencial com $\lambda = 2$ (chamadas por minuto).

(a) Simule 5000 amostras de tamanho $n = 5$ de uma variável aleatória $X \sim \text{Exponencial}(\lambda = 2)$.

(b) Para cada amostra, calcule a soma $S = \sum_{i=1}^n X_i$.

(c) Compare o histograma de $S$ com a densidade de uma distribuição $\text{Gama}(k = 5, \theta = 1/\lambda)$ sobreposta.

(d) Verifique a média e a variância de $S$ empiricamente e compare com os valores teóricos de uma $\text{Gama}(k, \theta)$, dados por $E(S) = k\theta$ e $V(S) = k\theta^2$.

**10.** O tempo até a falha de uma máquina segue uma distribuição exponencial com $\lambda = 0.5$. Um engenheiro monitora o tempo até a ocorrência de 10 falhas consecutivas.

(a) Simule 10.000 observações do tempo total para 10 falhas consecutivas ($S = \sum_{i=1}^{10} X_i$, onde $X \sim \text{Exponencial}(\lambda = 0.5))$.

(b) Compare o histograma dos tempos totais simulados com a densidade de uma distribuição $\text{Gama}(k = 10, \theta = 1/\lambda)$.

(c) Calcule a probabilidade teórica de o tempo total ser maior que 25 horas usando a densidade $\text{Gama}$. Compare com a probabilidade empírica obtida dos dados simulados.

**11.** Suponha que o tempo para a conclusão de uma tarefa em um laboratório é modelado como uma soma de $n = 7$ tempos de processamento individuais, cada um seguindo uma $\text{Exponencial}(\lambda = 3)$.

(a) Simule 5000 amostras do tempo total para completar a tarefa ($S = \sum_{i=1}^{n} X_i)$.

(b) Ajuste os valores simulados a uma distribuição $\text{Gama}(k = 7, \theta = 1/\lambda)$.

(c) Plote um histograma dos valores simulados e compare com a densidade teórica da distribuição gama.

(d) Estime o valor do 90º percentil da soma simulada e compare com o percentil teórico calculado para uma $\text{Gama}(k=7, \theta=1/\lambda)$. Use as funções `qgamma()` e `quantile()`.


## Distribuição Normal

Vamos ver alguns exemplos com a distribuição normal padrão. Por `default` as funções assumem a distribuição normal padrão $N(\mu=0, \sigma = 1)$.

```{r eval=FALSE}
dnorm(-1)
## [1] 0.2419707

pnorm(-1)
## [1] 0.1586553

qnorm(0.975)
## [1] 1.959964

rnorm(10)
##  [1]  1.76200539  0.53084557  0.53913434 -0.06506084 -1.45792042 -0.19281038
##  [7]  0.26686001  1.16138850  0.60575811  1.21451547
```

O primeiro valor acima, de `dnorm(-1)`, corresponde ao valor da densidade da normal reduzida ou normal padrão $N(\mu=0,\sigma=1)$

$$f(x) = \frac{1}{\sqrt{2\pi}\sigma}e^{-\frac{1}{2}\left( \frac{x-\mu}{\sigma}\right)}$$
no ponto $x=-1$. Portanto, o mesmo valor seria obtido substituindo $x$ por $-1$ na expressão da normal:

```{r}
mu <- 0
sigma <- 1
x <- -1
(1/(sigma * sqrt(2*pi))) * exp((-1/2) * ((x - mu)/sigma)^2)
```

* A função `pnorm(-1)` calcula a probabilidade $P(X \leq -1)$.

* A função `qnorm(0.975)` calcula o valor de $x$ tal que $P(X\leq x) = 0.975$.

* A função `rnorm(10)` gera uma amostra aleatória de 10 elementos da normal padrão.

As funções relacionadas à distribuição normal possuem os argumentos `mean` e `sd` para definir a média e o desvio padrão da distribuição que podem ser modificados como nos exemplos a seguir. Note nestes exemplos que os argumentos podem ser passados de diferentes formas.

```{r eval=FALSE}
qnorm(0.975, mean = 100, sd = 8)
## [1] 115.6797

qnorm(0.975, m = 100, s = 8)
## [1] 115.6797

qnorm(0.975, 100, 8)
## [1] 115.6797
```

Cálculos de probabilidades usuais, para os quais utilizavamos tabelas estatísticas podem ser facilmente obtidos como no exemplo a seguir.

Seja $X$ uma variável aleatória com distribuição $N(\mu=100, \sigma=10)$. Calcular as probabilidades:

* $P(X < 95)$

* $P(90 < X < 110)$

* $P(X > 95)$

Calcule estas probabilidades de forma usual, usando a tabela da normal. Depois compare com os resultados fornecidos pelo R. Os comandos do R para obter as probabilidades pedidas são:

```{r eval=FALSE}
# P(X < 95)
pnorm(95, 100, 10)
## [1] 0.3085375

# P(90 < X < 110)
pnorm(110, 100, 10) - pnorm(90, 100, 10)
## [1] 0.6826895

# P(X > 95) = 1 - P(X < 95)
1 - pnorm(95, 100, 10)
## [1] 0.6914625

# ou
pnorm(95, 100, 10, lower.tail = FALSE) # melhor
## [1] 0.6914625
```

Função densidade de probabilidade e função de distribuição.

```{r}
par(mfrow = c(1, 2))
plot(dnorm, from = -3, to = 3, 
     xlab = "Valores de X",
     ylab = "Densidade de probabilidade")
title("Distribuicão Normal\nX ~ N(0, 1)")
plot(pnorm, from = -3, to = 3)
par(mfrow = c(1, 1))
```


```{r}
plot(function(x) dnorm(x, 100, 8), 60, 140, ylab = 'f(x)')
plot(function(x) dnorm(x, 90, 8), 60, 140, add = TRUE, col = 2)
plot(function(x) dnorm(x, 100, 15), 60, 140, add = TRUE, col = 3)
legend(120, 0.05, fill = 1:3,
       legend = c("N(100,64)", "N(90,64)", "N(100,225)"))
```

### Exercícios

**1.** Um experimento mede o peso de um mineral em gramas, que segue uma distribuição normal com média $\mu = 50$ e desvio padrão $\sigma = 5$.

(a) Simule 1000 pesos desse mineral.

(b) Calcule a média e o desvio padrão dos pesos simulados e compare com os valores teóricos.

(c) Plote o histograma dos pesos simulados e sobreponha a densidade teórica da distribuição normal.

**2.** Duas variáveis aleatórias $X_1 \sim N(\mu_1=5, \sigma_1=2)$ e $X_2 \sim N(\mu_2=10, \sigma_2=3)$ são independentes.

(a) Simule 1000 pares de $(X_1, X_2)$.

(b) Calcule a soma $S = X_1 + X_2$.

(c) Plote o histograma de $S$ e sobreponha a densidade de uma normal com média $\mu_S = \mu_{1} + \mu_{2}$ e variância $\sigma_S^2 = \sigma_{1}^2 + \sigma_{2}^2$.

**3.** Considere duas variáveis $X_1 \sim N(0, 1)$ e $X_2 \sim N(0, 1)$.

(a) Simule 5000 pares $(X_1, X_2)$.

(b) Calcule $Q = X_1^2 + X_2^2$.

(c) Compare o histograma de $Q$ com a densidade teórica de uma distribuição qui-quadrado com 2 graus de liberdade. Use `dchisq()`.

**4.** Um pesquisador deseja estudar o comportamento da média de amostras extraídas de uma população normal padrão $X \sim N(0, 1)$. Para isso, ele realiza as seguintes etapas:

(a) Extraia 1000 amostras para cada um dos tamanhos de amostra: $n=5$, $n = 10$, $n = 30$, e $n = 100$.

(b) Para cada amostra, calcule:

- A média amostral.

(c) Plote o histograma das médias amostrais para cada $n$, e sobreponha:

- A densidade de uma distribuição t-Student com $n - 1$ graus de liberdade.

- A densidade de uma distribuição normal com $E(\bar{X}) = 0$ e $\text{Var}(\bar{X}) = 1/n$.

(d) Compare os histogramas e comente:

- Como a densidade da t-Student se aproxima da normal com o aumento de $n$.

- O impacto do tamanho da amostra na variabilidade das médias.

**5.** Simule 1000 amostras de tamanho 20 de $X \sim N(0, 1)$:

(a) Calcule a soma dos quadrados de cada amostra.

(b) Compare o histograma da soma dos quadrados com a densidade teórica de uma distribuição qui-quadrado com 20 graus de liberdade.

(c) Interprete os resultados e discuta as diferenças.

**6.** Simule 5000 amostras de tamanho 30 de uma variável $X \sim N(\mu=10, \sigma=4)$:

(a) Calcule a média de cada amostra.

(b) Plote o histograma das médias amostrais e sobreponha uma curva normal com média $\mu = 10$ e desvio padrão $\sigma = 4/\sqrt{30}$.

(c) Explique como o Teorema do Limite Central justifica os resultados.

**7.** Considere duas variáveis $X_1 \sim N(0, 1)$ e $X_2 = 0.5X_1 + Z$, onde $Z \sim N(0, 1)$ é independente de $X_1$.

(a) Simule 5000 pares $(X_1, X_2)$.

(b) Calcule a soma $S = X_1 + X_2$.

(c) Plote o histograma de $S$.

**8.** Simule 1000 amostras de tamanho 10 de $X \sim N(0, 1)$. Para cada amostra, calcule:

(a) A média $\bar{X}$,

(b) A variância $S^2$.

(c) Construa a estatística:

$T = \frac{\bar{X}}{S / \sqrt{n}}$

e compare o histograma de $T$ com a densidade de uma distribuição t-Student com $n-1$ graus de liberdade.

**9.** Considere a variável  $X \sim N(0, 1)$. Simule 1000 amostras de tamanho  $n = 10$. Para cada amostra, realize as seguintes etapas:

(a) Calcule a variância amostral  $S^2 = \frac{\sum_{i=1}^{n}X_{i}^{2}-n \bar{X}}{n-1}$.

(b) Construa a estatística qui-quadrado:

$Q = \frac{(n-1) S^2}{\sigma^2}$,

onde $\sigma^2 = 1$ é a variância populacional de  $X$.

(c) Construa o histograma dos valores de  $Q$  e compare com a densidade teórica de uma distribuição $\chi^2(n-1)$.

(d) Verifique a média e a variância empíricas de  $Q$  e compare com os valores teóricos da distribuição $\chi^2(n-1)$, dados por:

$E(Q) = n - 1, \quad \text{Var}(Q) = 2(n - 1)$.
