# Exercícios extra

**1.** Usando o R e fixando a semente em 123, simule 1000 lançamentos de
uma moeda com probabilidade de 0.5 de sair cara. Conte o número de caras
em cada lançamento e plote um gráfico de barras dos resultados.

```{r eval=FALSE}
# Fixando a semente
set.seed(123)

# Dimensão da amostra
n <- 1000

# Probabilidade de sair cara
p <- 0.5

# Gerando amostra aleatória de dimensão n
amostra <- rbinom(n,1,p)

# Número de caras
sum(amostra)

# Tabela de frequências
freq_relativa <- table(amostra)/length(amostra)

# Gráfico de barras dos resultados
barplot(freq_relativa, col="lightblue")
```

**2.** Usando o R e fixando a semente em 123, gere uma amostra aleatória
de 5000 observações de uma variável aleatória binomial com parâmetros
$n = 10$ e $p = 0.3$. Calcule a média e a variância das observações
geradas.

```{r eval=FALSE}
# Fixando a semente
set.seed(123)

# Dimensão da amostra
n <- 5000

# Amostra aleatória
amostra <- rbinom(n, 10, 0.3)

# Média
mean(amostra)

# Variância
var(amostra)
```

**3.** Usando o R e fixando a semente em 123, gere uma amostra aleatória
de 2300 observações de uma variável aleatória de Poisson com parâmetro
$\lambda = 4$. Calcule a média e o desvio padrão das observações
geradas.

```{r eval=FALSE}
# Fixando a semente
set.seed(123)

# Dimensão da amostra
n <- 2300

# Gerando amostra aleatória
amostra <- rpois(n,4)

# Média
mean(amostra)

# Desvio padrão
sd(amostra)
```

**4.** Em um processo de qualidade, considere uma variável aleatória $X$
que representa o número de produtos defeituosos em um lote de 50
produtos, onde a probabilidade de um produto ser defeituoso é 0.1.
Usando o R e fixando a semente em 123 gere uma amostra aleatória de
10000 observações de $X$. Conte a frequência de lotes com exatamente 5
produtos defeituosos. Calcule a proporção de lotes com exatamente 5
produtos defeituosos e compare o valor obtido com a probabilidade
$P(X=5)$, onde $X \sim \text{Binomial}(50, 0.1)$.

```{r eval=FALSE}
# Fixando a semente
set.seed(123)

# Dimensão da amostra
n <- 10000

# Amostra aleatória
amostra <- rbinom(n, 50, 0.1)

# Contando a frequência de lotes com 5 produtos defeituosos
freq_abs <- sum(amostra == 5)
freq_rela <- freq_abs/length(amostra)
# ou
mean(amostra == 5)

# Probabilidade teórica
prob_teorica <- dbinom(5, 50, 0.1)

# Comparação
data.frame(empirica = freq_rela, teorica = prob_teorica)
```

**5.** Usando o R e fixando a semente em 123, gere uma amostra aleatória
de 5000 observações de uma variável aleatória $X$ binomial com
parâmetros $n = 20$ e $p = 0.7$.

(a) Faça um histograma de frequência relativa associado aos valores
amostrais. Sobreponha no gráfico a distribuição de probabilidade de $X$.

(b) Use a função de distribuição empírica para estimar $P(X\leq 10)$
e compare com o valor teórico.

```{r eval=FALSE}
# Fixando a semente
set.seed(123)

# Dimensão da amostra
n <- 5000

# Amostra aleatória
amostra <- rbinom(n, 20, 0.7)

# Histograma
hist(amostra, freq = FALSE, col="lightblue")

# Função de probabilidade de X
lines(x=0:20,y=dbinom(0:20,20,0.7), col="magenta", type="p")

# Função de Distribuição Empírica
Fn <- ecdf(amostra)

# Probabilidade estimada
prob_estimada <- Fn(10)

# Probabilidade teórica P(X <= 10)
prob_teorica <- pbinom(10, 20, 0.7)

# Comparação
data.frame(empirica = prob_estimada, teorica = prob_teorica)
```

**6.** Usando o R e fixando a semente em 543, gere uma amostra aleatória
de 2400 observações de uma variável aleatória $Y$ de Poisson com
parâmetro $\lambda = 6$.

(a) Faça um histograma de frequência relativa associado aos valores
amostrais. Sobreponha no gráfico a distribuição de probabilidade de $X$.

(b) Use a função de distribuição empírica para estimar $P(Y > 5)$ e
compare com o valor teórico.

```{r eval=FALSE}
# Fixando a semente
set.seed(543)

# Dimensão da amostra
n <- 2400

# Amostra aleatória
amostra <- rpois(n,6)

# Histograma
hist(amostra, freq = FALSE, col = "lightblue")

# Função de probabilidade de Y
lines(x=0:15, y=dpois(0:15,6), col="magenta", type = "p")

# Função de Distribuição Empírica
Fn <- ecdf(amostra)

# Probabilidade Estimada (Y>5)
prob_estimada <- 1-Fn(5)

# Probabilidade Teórica
prob_teorica <- ppois(5,6,lower.tail = FALSE)

# Comparação
data.frame(empirica = prob_estimada, teorica = prob_teorica)
```

**7.** Usando o R e fixando a semente em 345, gere uma amostra aleatória
de 3450 observações de uma variável aleatória $Z$ uniforme no intervalo
$[0, 1]$. Use a função de distribuição empírica para estimar
$P(Z \leq 0.5)$ e compare com o valor teórico.

```{r eval=FALSE}
# Fixando a semente
set.seed(345)

# Dimensão da amostra
n <- 3450

# Amostra aleatória
amostra <- runif(n,0,1)

hist(amostra, freq=FALSE, col="lightblue")
curve(dunif(x,0,1), col="red", add=TRUE)

# Função de Distribuição Empírica
Fn <- ecdf(amostra)

# Probabilidade Estimada P(Z <= 0.5)
prob_estimada <- Fn(0.5)

# Probabilidade Teórica
prob_teorica <- punif(0.5,0,1)

# Comparação
data.frame(empirica = prob_estimada, teorica = prob_teorica)
```

**8.** Usando o R e fixando a semente em 123, gere uma amostra aleatória
de 3467 observações de uma variável aleatória $W$ normal com média
$\mu = 0$ e desvio padrão $\sigma = 1$.

(a) Faça um histograma de frequência relativa associado aos valores
amostrais. Sobreponha no gráfico a distribuição de $X$.

(b) Use a função de distribuição empírica para estimar $P(W > 1)$ e
compare com o valor teórico.

**9.** Usando o R e fixando a semente em 123, gere uma amostra aleatória
de 1234 observações de uma variável aleatória $V$ exponencial com
parâmetro $\lambda = 0.5$.

(a) Faça um histograma de frequência relativa associado aos valores
amostrais. Sobreponha no gráfico a distribuição de probabilidade de $X$.

(b) Use a função de distribuição empírica para estimar $P(V > 2)$ e
compare com o valor teórico.

**10.** O número de acertos num alvo em 30 tentativas onde a
probabilidade de acerto é 0.4, é modelado por uma variável aleatória $X$
com distruibuição Binomial de parâmetros $n=30$ e $p=0.4$. Usando o R e
fixando a semente em 123, gere uma amostra de dimensão $n=700$ dessa
variável. Para essa amostra:

(a) Faça um histograma de frequência relativa associado aos valores
amostrais. Sobreponha no gráfico a distribuição de probabilidade de $X$.

(b) Calcule a função de distribuição empírica e com base nessa
função estime a probabilidade do número de acertos no alvo, em 30
tentativas, ser maior que 15. Calcule ainda o valor teórico dessa
probabilidade.

**11.** Usando o R e fixando a semente em 123, gere amostras de tamanho
crescente $n = 100, 1000, 10000, 100000$ de uma variável aleatória $X$
com distribuição de Poisson com parâmetro $\lambda = 3$. Para cada
tamanho de amostra, calcule a média amostral e compare-a com o valor
esperado teórico. Observe e comente a convergência das médias amostrais.

```{r eval=FALSE}
# Fixando a semente
set.seed(123)

# Dimensão das amostras
tamanhos <- c(100, 1000, 10000, 100000)

# Parâmetro da Poisson
lambda <- 3

# Média teórica
media <- 3

media_amostra <- as.numeric(length(tamanhos))

# Gerando media das amostras
for (i in 1:length(tamanhos)){
  media_amostra[i] <- mean(rpois(tamanhos[i],lambda = lambda))
}

# Comparação
print(data.frame(Tamanho_amostra = tamanhos, 
                 Media_amostra = media_amostra,
                 Media_teorica = media))
```

**12.** Usando o R e fixando a semente em 123, gere amostras de tamanho
crescente $n = 100, 1000, 10000, 100000$ de uma variável aleatória $W$ com distribuição uniforme no intervalo $[0, 1]$. Para cada tamanho de
amostra, calcule a média amostral e compare-a com o valor esperado
teórico. Observe e comente a convergência das médias amostrais.

**13.** Um grupo de estudantes de Estatística está realizando uma
pesquisa para avaliar o grau de satisfação dos alunos com um novo curso
oferecido pela universidade. Cada estudante responde a uma pergunta onde
pode indicar se está satisfeito ou insatisfeito com o curso. A
probabilidade de um estudante estar satisfeito é de $0.75$.

- Usando o R e fixando a semente em 42, simule amostras de tamanho
    crescente $n = 100, 500, 1000, 5000, 10000$ de uma variável
    aleatória $X$ com distribuição binomial, onde $X$ representa o
    número de estudantes satisfeitos. Para cada tamanho de amostra,
    calcule a proporção de estudantes satisfeitos e compare-a com a
    probabilidade teórica de satisfação (0.75).

**14.** Usando o R e fixando a semente em 1058, gere 9060 amostras de
dimensão 9 de uma população, $X\sim \text{Binomial}(41,0.81)$. Calcule a
média de cada uma dessas amostras, obtendo uma amostra de médias.
Calcule ainda o valor esperado da distribuição teórica de $X$ e compare
com a média da amostra de médias.

```{r eval=FALSE}
# Fixando a semente
set.seed(1058)

# Número de amostras
m <- 9060

# Dimensão de cada amostra
n <- 9

# Gerando amostra aleatória de X
amostra <- matrix(data = rbinom(m*n, 41, 0.81), nrow = m, ncol = 9)

# Calculando a média de cada amostra
media_amostra <- apply(amostra,1,mean)
# ou
media_amostra2 <- rowMeans(amostra)

# Média da amostra de médias
media <- mean(media_amostra)

# Média teórica
media_teorica <- 41*0.81

# Comparação
data.frame(empirica = media, teorica = media_teorica)
```

**15.** Em um hospital, o tempo de atendimento de pacientes segue uma
distribuição exponencial com média de 30 minutos. Um pesquisador deseja
estimar o tempo médio de atendimento coletando amostras de diferentes
tamanhos.

- Usando o R e fixando a semente em 456, simule 1000 amostras de
    tamanho 50, 100 e 1000 do tempo de atendimento. Para cada tamanho de
    amostra, calcule a média de cada amostra e plote o histograma das
    médias amostrais para cada tamanho. Compare essas distribuições com
    a distribuição normal com média $E(X)$ e desvio padrão
    $\sqrt{V(X)/n}$ e comente sobre a aplicação do Teorema do Limite
    Central.

**16.** O tempo de espera (em minutos) para o atendimento no setor de
informações de um banco é modelado por uma variável aleatória $X$ com
distribuição \text{Uniforme}($a=5, b=20$). Usando o R e fixando a
semente em 1430, gere 8000 amostras de dimensão $n=100$ dessa variável.
Para essas amostras:

(a) Calcule a soma de cada uma das amostras obtendo assim valores da
distribuição da soma $S_{n} = \sum_{i=1}^{n}X_{n}$.

(b) Faça um histograma de frequência relativa associado aos valores
obtidos da distribuição da soma e sobreponha no gráfico uma curva com
distribuição normal de valor esperado $nE(X)$ e desvio padrão
$\sqrt{V(X)n}$.

(c) Calcule a média de cada uma das amostras obtendo assim valores
da distribuição da média $\bar{X_{n}}$.

(d) Faça um histograma de frequência relativa associado aos valores
obtidos da distribuição da média $\bar{X_{n}}$. Sobreponha no gráfico
uma curva com distribuição normal com valor esperado $E(X)$ e desvio
padrão $\sqrt{V(x)/n}$.

```{r eval=FALSE}
# Fixando a semente
set.seed(1430)

# Número de amostras aleatórias
m <- 8000

# Dimensão de cada amostra aleatória
n <- 100

# Parâmetros uniforme
a <- 5
b <- 20

# Média teórica
media <- (a+b)/2

# Variância teórica
variancia <- ((b-a)^2)/12

# Amostra aleatória
amostras <- matrix(data = runif(m*n,a,b), nrow = m, ncol = n)

# Calculando a soma de cada amostra
soma_amostras <- apply(amostras, 1, sum)
# ou
soma_amostras2 <- rowSums(amostras)

# Histograma de frequência relativa da Soma + curva normal
hist(soma_amostras, freq=FALSE, col="lightblue")
curve(dnorm(x,n*media,sqrt(variancia*n)), col="red", add=TRUE, lwd=2)

# Calculando a média de cada amostra
media_amostras <- apply(amostras, 1, mean)
# ou
media_amostras2 <- rowMeans(amostras)

# Histograma e curva normal
hist(media_amostras, freq=FALSE, col="lightblue")
curve(dnorm(x,media,sqrt(variancia/n)), col="red", add=TRUE, lwd=2)
```

**17.** O tempo de atendimento (em minutos), de doentes graves num
determinado hospital, é modelado por uma variável aleatória $X$ com
distribuição Exponencial($\lambda=0.21$). Usando o R e fixando a semente
em 1580, gere 1234 amostras de dimensão $n=50$ dessa variável. Para
essas amostras:

(a) Calcule a soma de cada uma das amostras obtendo assim valores da
distribuição da soma $S_{n} = \sum_{i=1}^{n}X_{n}$.

(b) Faça um histograma de frequência relativa associado aos valores
obtidos da distribuição da soma e sobreponha no gráfico uma curva com
distribuição normal de valor esperado $nE(X)$ e desvio padrão
$\sqrt{V(X)n}$.

(c) Calcule agora a soma padronizada
$$\frac{S_{n}-E(S_{n})}{\sqrt{V(S_{n})}}$$ e faça um histograma de
frequência relativa associado aos valores obtidos da distribuição da
soma padronizada. Sobreponha no gráfico uma curva com distribuição
normal de valor esperado 0 e desvio padrão 1.

(d) Calcule a média de cada uma das amostras obtendo assim valores
da distribuição da média $\bar{X_{n}}$.

(e) Faça um histograma de frequência relativa associado aos valores
obtidos da distribuição da média $\bar{X_{n}}$. Sobreponha no gráfico
uma curva com distribuição normal com valor esperado $E(X)$ e desvio
padrão $\sqrt{V(x)/n}$.

**18.** A altura (em centímetros) dos alunos de uma escola é modelada
por uma variável aleatória X com distribuição
\text{Normal}($\mu=170, \sigma=10$). Usando o R e fixando a semente em
678, gere 9876 amostras de dimensão $n=80$ dessa variável. Para essas
amostras:

(a) Calcule a soma de cada uma das amostras obtendo assim valores da
distribuição da soma $S_{n} = \sum_{i=1}^{n}X_{n}$.

(b) Faça um histograma de frequência relativa associado aos valores
obtidos da distribuição da soma e sobreponha no gráfico uma curva com
distribuição normal de valor esperado $nE(X)$ e desvio padrão
$\sqrt{V(X)n}$.

(c) Calcule agora a soma padronizada
$$\frac{S_{n}-E(S_{n})}{\sqrt{V(S_{n})}}$$ e faça um histograma de
frequência relativa associado aos valores obtidos da distribuição da
soma padronizada. Sobreponha no gráfico uma curva com distribuição
normal de valor esperado 0 e desvio padrão 1.

(d) Calcule a média de cada uma das amostras obtendo assim valores
da distribuição da média $\bar{X_{n}}$.

(e) Faça um histograma de frequência relativa associado aos valores
obtidos da distribuição da média $\bar{X_{n}}$. Sobreponha no gráfico
uma curva com distribuição normal com valor esperado $E(X)$ e desvio
padrão $\sqrt{V(x)/n}$.

(f) Faça um histograma de frequência relativa associado aos valores
obtidos da distribuição da média padronizada
$$\frac{\bar{X}_{n}-E(\bar{X_{n}})}{\sqrt{V(\bar{X_{n}})}}$$ e
sobreponha no gráfico com uma curva com distribuição Normal com valor
esperado 0 e desvio padrão 1.

**19.** A chegada de clientes em uma loja durante 1 hora, assumindo uma
taxa média de 20 clientes por hora pode ser modelada por uma variável
aleatória $X$ com distribuição de Poisson($\lambda=20$). Usando o R e
fixando a semente em 1222, gere 8050 amostras de dimensão 30 de $X$.

(a) Calcule a soma de cada uma das amostras obtendo assim valores da
distribuição da soma $S_{n} = \sum_{i=1}^{n}X_{n}$.

(b) Faça um histograma de frequência relativa associado aos valores
obtidos da distribuição da soma e sobreponha no gráfico uma curva com
distribuição normal de valor esperado $nE(X)$ e desvio padrão
$\sqrt{V(X)n}$.

(c) Calcule agora a soma padronizada
$$\frac{S_{n}-E(S_{n})}{\sqrt{V(S_{n})}}$$ e faça um histograma de
frequência relativa associado aos valores obtidos da distribuição da
soma padronizada. Sobreponha no gráfico uma curva com distribuição
normal de valor esperado 0 e desvio padrão 1.

(d) Calcule a média de cada uma das amostras obtendo assim valores
da distribuição da média $\bar{X_{n}}$.

(e) Faça um histograma de frequência relativa associado aos valores
obtidos da distribuição da média $\bar{X_{n}}$. Sobreponha no gráfico
uma curva com distribuição normal com valor esperado $E(X)$ e desvio
padrão $\sqrt{V(x)/n}$.

(f) Faça um histograma de frequência relativa associado aos valores
obtidos da distribuição da média padronizada
$$\frac{\bar{X}_{n}-E(\bar{X_{n}})}{\sqrt{V(\bar{X_{n}})}}$$ e
sobreponha no gráfico com uma curva com distribuição Normal com valor
esperado 0 e desvio padrão 1.
