# Usando números aleatórios para o cálculo de Integrais

Seja $g(x)$ uma função e suponha que se quer calcular $\theta$ onde:
$$\theta = \int_{0}^{1}g(x)\, dx.$$ Um método eficiente para realizar
esse cálculo é o *método de Monte Carlo*, que utiliza números aleatórios
para aproximar o valor do integral. Vamos ver como isso funciona em
detalhes.

**Aproximação do Integral Usando Variáveis Aleatórias**

Considere $U$, variável aleatória que segue uma distribuição uniforme no
intervalo (0,1). Sabemos que o valor esperado de $g(U)$, ou seja,
$E[g(U)]$, pode ser usado para calcular o integral de $g(x)$ no
intervalo (0,1). Isto é, podemos reescrever:
$$\theta = \int_{0}^{1}g(x)\,dx = E[g(U)].$$ Agora, se $U_1,\ldots,U_k$
são variáveis aleatórias independentes e uniformemente distribuídas no
intervalo (0,1), então as variáveis aleatórias
$g(U_1),g(U_2),\ldots,g(U_k)$ também são independentes e identicamente
distribuídas, com média $\theta$. Portanto, pela Lei Forte dos Grandes
Números, segue que, com probabilidade 1,
$$\sum_{i=1}^{k}\frac{g(U_i)}{k} \longrightarrow E[g(U)]=\theta, \quad \text{quando} \quad k\rightarrow \infty.$$
Em outras palavras, à medida que o número $k$ de variáveis aleatórias
$U_i$ aumenta, a média das avaliações de $g$ nestes $U_i$'s se aproxima
do valor do integral $\theta$.

Portanto, para aproximar $\theta$, podemos gerar uma grande quantidade
de números aleatórios $u_1, u_2, \ldots, u_k$ no intervalo (0,1) e
calcular a média dos valores de $g(u_i)$:
$$\theta \approx \frac{1}{k}\sum_{i=1}^{k}g(u_i).$$ Esta abordagem é o
que chamamos de *método de Monte Carlo* para o cálculo de integrais.

## Cálculo de $\int_{a}^{b}g(x)\, dx$

Agora, suponha que queremos calcular a integral de $g(x)$ em um
intervalo diferente, digamos [a, b]. Podemos resolver este problema
realizando uma substituição de variáveis.

Definimos uma nova variável $y$ como
$$y=\frac{x-a}{b-a}, \quad \text{de modo que} \quad y = \frac{dx}{(b-a)}.$$
Isso transforma o integral original em:
$$\theta = \int_{0}^{1}g(a+[b-a]y)(b-a)\,dy = \int_{0}^{1}h(y)\,dy,$$
onde $h(y) = (b-a)g(a+[b-a]y)$. Assim, podemos usar novamente o método
de Monte Carlo para aproximar essa integral. Basta gerar números
aleatórios uniformemente distribuídos no intervalo (0,1), calcular a
função $h(y)$ nesses pontos, e tomar a média. Ou seja, podemos
aproximar: $$
\theta \approx \frac{1}{k} \sum_{i=1}^{k} h(y_i),
$$ onde $y_1, y_2, \ldots, y_k$ são números aleatórios uniformemente
distribuídos em (0,1), e $h(y) = (b - a)g(a + (b - a)y)$.

**Exemplo prático**: Vamos considerar um exemplo simples para ilustrar o
uso do método de Monte Carlo. Suponha que queremos calcular a integral
de $g(x) = x^2$ no intervalo [0, 1]: $$\theta = \int_{0}^{1} x^2\, dx.$$

Sabemos que a resposta exata é $\theta = \frac{1}{3}$, mas vamos usar o
método de Monte Carlo para aproximar este valor.

Geramos $n = 10.000$ números aleatórios $u_i$ no intervalo [0, 1],
calculamos $g(u_i) = u_i^2$ para cada um desses valores e tomamos a
média:

$$\theta \approx \frac{1}{10000} \sum_{i=1}^{10000} u_i^2.$$

Ao rodar este processo no R, esperamos obter uma aproximação próxima de
$\frac{1}{3}$.

```{r}
# Função a ser integrada
f <- function(x) x^2
# Quantidade de números aleatórios
n <- 10000
# Números aleatórios no intervalo [0,1]
u <- runif(n = n, min = 0, max = 1)
# Valor aproximado do integral
sum(f(u))/n
# Solução exata do integral
integrate(f, lower = 0, upper = 1)
```

Vamos calcular agora o $$\int_{1}^{2} x^2\, dx.$$

```{r}
# Limites de integração
a <- 1
b <- 2
# Função a ser integrada
f <- function(x) x^2
# Quantidade de números aleatórios
n <- 10000
# Números aleatórios no intervalo [0,1]
u <- runif(n = n, min = 0, max = 1)
# Valor aproximado do integral
sum(f(a+(b-a)*u)*(b-a))/n
# Solução exata do integral
integrate(f, lower = 1, upper = 2)
# ou
u1 <- runif(n, a, b)
(b-a)*mean(f(u1))
```

## Cálculo de $\int_{0}^{\infty}g(x)\, dx$

Se o interesse é calcular $\int_{0}^{\infty}g(x)\, dx$, pode-se aplicar
a substituição
$$y=\frac{1}{(x+1)}, \quad \text{de modo que} \quad dy=\frac{-dx}{(x+1)^2}=-y^2\,dx,$$

para obter a identidade:

$$\theta = \int_{0}^{1}h(y)\,dy,$$ onde
$h(y)=\frac{g(\frac{1}{y}-1)}{y^2}$.

## Cálculo de integrais multidimensionais

O método também pode ser utilizado para o caso de integrais
multidimensionais. Suponha que $g$ é uma função com argumento
n-dimensional e se quer calcular:
$$\theta = \int_{0}^{1}\int_{0}^{1}\cdots \int_{0}^{1} g(x_1, \ldots,x_n)\, dx_1 \, dx_2\cdots dx_n.$$
Tem-se que $\theta$ pode ser expresso como
$\theta = E[g(U_1,\ldots,U_n)]$, onde $U_1,\ldots,U_n$ são variáveis
aleatórias independentes uniformes no intervalo (0,1). Portanto, para
calcular $\theta$ é preciso gerar $k$ cojuntos independentes, cada um
consistindo de $n$ variáveis uniformes (0,1) independentes:

\begin{align*}
U_{1}^{1},&\ldots,U_{n}^{1} \\
U_{1}^{2},&\ldots,U_{n}^{2} \\
& \;\;\vdots \\
U_{1}^{k},&\ldots,U_{n}^{k}.
\end{align*}

Assim, as variáveis $g(U_{1}^{i},\ldots, U_{n}^{i})$, $i=1,\ldots,k$ são
todas independentes e identicamente distribuídas com média $\mu$.
Pode-se estimar $\theta$ por
$\sum_{i=1}^{k}g(U_{1}^{i},\ldots, U_{n}^{i})/k$.

## Exercícios

Use simulação para aproximar as seguintes integrais. Compare sua
estimativa com a resposta exata, se conhecida.

**1.** $\int_{0}^{1}exp(e^x)\, dx$.

**2.** $\int_{0}^{1}(1-x^2)^{3/2}\, dx$.

**3.** $\int_{-2}^{2}e^{x+x^2}\, dx$.

**4.** $\int_{0}^{\pi/2} cos(x)\, dx$.

**5.** $\int_{0}^{\infty}x(1+x^2)^{-2}\, dx$.

**6.** $\int_{-\infty}^{\infty}e^{-x^2}\, dx$.

**7.** $\int_{0}^{1}\int_{0}^{1}e^{(x+y)^2}\,dy\,dx$.

**8.** $\int_0^1 \int_0^1 x^2 + y^2 \, dx \, dy$.
