# Respostas

## O pacote dplyr

### Selecionando colunas

**1.** Teste aplicar a função `glimpse()` do pacote \``dplyr` à base
`sw`. O que ela faz?

```{r}
glimpse(sw)
```

Mostra os nomes das variáveis, os tipos de dados e os primeiros valores
de cada coluna em uma única visualização, tudo de forma horizontal.

**2.** Crie uma tabela com apenas as colunas `name`, `gender`, e
`films`. Salve em um objeto chamado `sw_simples`.

```{r}
sw_simples <- select(sw, name, gender, films)
sw_simples
```

**3.** Selecione apenas as colunas `hair_color`, `skin_color` e
`eye_color` usando a função auxiliar `contains()`.

```{r}
select(sw, contains("color"))
```

**4.** Usando a função `select()` (e suas funções auxiliares), escreva
códigos que retornem a base `sw` sem as colunas `hair_color`,
`skin_color` e `eye_color`. Escreva todas as soluções diferentes que
você conseguir pensar.

```{r eval=FALSE}
select(sw, -hair_color, -skin_color, -eye_color)

select(sw, -contains("color"))

select(sw, -ends_with("color"))

select(sw, name:mass, birth_year:starships)
```

### Ordenando a base

**1.** Ordene `mass` em ordem crescente e `birth_year` em ordem
decrescente e salve em um objeto chamado `sw_ordenados`.

```{r}
sw_ordenados <- arrange(sw, mass, desc(birth_year))
sw_ordenados
```

**2.** Selecione apenas as colunas `name` e `birth_year` e então ordene
de forma decrescente pelo `birth_year`.

```{r eval=FALSE}
# Aninhando funções
arrange(select(sw, name, birth_year), desc(birth_year))

# Criando um objeto intermediário
sw_aux <- select(sw, name, birth_year)
arrange(sw_aux, desc(birth_year))

# Usando pipe
sw %>% 
  select(name, birth_year) %>%
  arrange(desc(birth_year))
```

### Filtrando linhas

Utilize a base `sw` nos exercícios a seguir.

**1.** Crie um objeto chamado `humanos` apenas com personagens que sejam
humanos.

```{r eval=FALSE}
humanos <- filter(sw, species == "Human")

# O pipe
humanos <- sw %>% 
  filter(species == "Human")
```

**2.** Crie um objeto chamado `altos_fortes` com personagens que tenham
mais de 200 cm de altura e peso maior que 100 kg.

```{r eval=FALSE}
altos_fortes <- filter(sw, height > 200, mass > 100)
```

**3.** Retorne tabelas (`tibbles`) apenas com:

**a.** Personagens humanos que nasceram antes de 100 anos antes da
batalha de Yavin (`birth_year < 100`).

```{r eval=FALSE}
filter(sw, species == "Human", birth_year < 100)
```

**b.** Personagens com cor `light` ou `red`.

```{r eval=FALSE}
filter(sw, skin_color == "light" | skin_color == "red")
```

**c.** Personagens com massa maior que 100 kg, ordenados de forma
decrescente por altura, mostrando apenas as colunas `name`, `mass` e
`height`.

```{r eval=FALSE}
select(arrange(filter(sw, mass > 100), desc(height)), name, mass, height)

# usando o pipe
sw %>% 
  filter(mass > 100) %>% 
  arrange(desc(height)) %>% 
  select(name, mass, height)
```

**d.** Personagens que sejam “Humano” ou “Droid”, e tenham uma altura
maior que 170 cm.

```{r eval=FALSE}
filter(sw, species == "Human" | species == "Droid", height > 170)

# usando o pipe
sw %>% 
  filter(species %in% c("Human", "Droid"), height > 170)
```

**e.** Personagens que não possuem informação tanto de altura quanto de
massa, ou seja, possuem NA em ambas as colunas.

```{r eval=FALSE}
filter(sw, is.na(height), is.na(mass))
```

### Modificando e criando novas colunas

**1.** Crie uma coluna chamada `dif_peso_altura` (diferença entre altura
e peso) e salve a nova tabela em um objeto chamado `sw_dif`. Em seguida,
filtre apenas os personagens que têm altura maior que o peso e ordene a
tabela por ordem crescente de `dif_peso_altura`.

```{r eval=FALSE}
sw_dif <- mutate(sw, dif_peso_altura = height-mass)

arrange(filter(sw_dif, height > mass), dif_peso_altura)

# usando o pipe
sw_dif <- sw %>% 
  mutate(dif_peso_altura = height-mass)

sw_dif %>% 
  filter(height > mass) %>% 
  arrange(dif_peso_altura)
```

**2.** Fazendo apenas uma chamada da função `mutate()`, crie as
seguintes colunas novas na base `sw`:

**a.** `indice_massa_altura` = `mass` / `height`

**b.** `indice_massa_medio` = `mean(mass, na.rm = TRUE)`

**c.** `indice_relativo` =
`(indice_massa_altura - indice_massa_medio) / indice_massa_medio`

**d.** `acima_media` =
`ifelse(indice_massa_altura > indice_massa_medio, “sim”, “não”)`

```{r eval=FALSE}
mutate(sw, 
       indice_massa_altura = mass/height,
       indice_massa_medio = mean(mass, na.rm = TRUE),
       indice_relativo = (indice_massa_altura - indice_massa_medio) / indice_massa_medio,
       acima_media = ifelse(indice_massa_altura > indice_massa_medio, "sim", "não"))
```

### Sumarizando a base

Utilize a base `sw` nos exercícios a seguir.

**1.** Calcule a altura média e mediana dos personagens.

```{r}
summarize(sw, 
          media_altura = mean(height, na.rm=TRUE),
          mediana_altura = median(height, na.rm = TRUE))
```

**2.** Calcule a massa média dos personagens cuja altura é maior que 175
cm.

```{r}
sw %>% 
  filter(height > 175) %>% 
  summarize(media_massa = mean(mass, na.rm = TRUE))
```

**3.** Apresente na mesma tabela a massa média dos personagens com
altura menor que 175 cm e a massa média dos personagens com altura maior
ou igual a 175 cm.

```{r}
sw %>% 
  mutate(alturas = ifelse(height < 175, "menor 175", "maior 175")) %>%
  filter(!is.na(height)) %>% 
  group_by(alturas) %>% 
  summarize(altura_media = mean(height, na.rm=TRUE)
  )
  
```

**4.** Retorne tabelas (`tibbles`) apenas com:

**a.** A altura média dos personagens por espécie.

```{r}
sw %>% 
  group_by(species) %>% 
  summarize(altura_media = mean(height, na.rm = TRUE))
```

**b.** A massa média e mediana dos personagens por espécie.

```{r}
sw %>%
  filter(!is.na(mass)) %>% 
  group_by(species) %>% 
  summarize(massa_media = mean(mass, na.rm = TRUE),
            massa_mediana = median(mass, na.rm = TRUE))
```

**c.** Apenas o nome dos personagens que participaram de mais de 2
filmes.

```{r}
sw %>% 
  filter(length(films) > 2) %>% 
  select(name)
```